# Programmiersprache R

In diesem Kapitel wollen wir R als Programmierspache kennenlernen.

## Variablen definieren

In einem ersten Schritt wollen wir eine Rechnung (einen Wert) in einer Variable speichern.

```{r}
x <- 2*4
```

Unsere Variable mit dem Namen `x` (immer links in der Zeile) wird über den Zuweisungspfeil `<-` (Tastenkürzel: `option` + `-`) mit dem Ergebnis aus `2*4 (8)` definiert.

Zur Kontrolle können wir `x` mit den folgenden Befehlen aufrufen.

```{r, echo=T}
x
```

Man kann auch gleich bei der Definition der Variablen die Zuweisung in Klammern schreiben und das Resultat wird gleichzeitig in der Konsole angezeigt:

```{r, echo=T}
(x <- 2*4)
```

**Tipp:** Sollten Sie aus anderen Programmiersprachen schon Kenntnisse mitbringen und `=` als Zuweisungsoperator kennen, empfehlen wir dennoch eindringlich mit `<-` zu arbeiten. Funktionen in R arbeiten bei der Zuweisung von Argumenten mit dem Zuweisungsoperator `=`. Folglich ist die Verwendung von `<-` nicht nur besser zu lesen, sie kann auch Fehler vorbeugen.

### Variablennamen

Eine Variable muss immer einen Namen haben. Sie darf aus Buchstaben, Zahlen und den Zeichen `.` und `_` bestehen. Dennoch muss sie immer mit einem Buchstaben beginnen und darf keine Leerzeichen enthalten.

Um einen gut lesbaren und verständlichen Code zu schreiben, gibt es ein paar Konventionen an die man sich halten sollte. Hier gibt es zwei gängige Möglichkeiten und eine ältere Form um Variablen zu bennen. 

*Die Wahl ist egal, solange man konsequent bei einer Schreibweise bleibt!*

**1. snake_case_variable**

Bei dieser Schreibform werden die einzelnen Worten in einer Variablenbezeichnung durch Unterstriche verbunden und alle Worte kleingeschrieben. 

**2. camelCaseVariable**

Hier wird nur das erste Wort kleingeschrieben und die folgenden mit dem ersten Buchstaben großgeschrieben.

**3. variable.with.perdiods (alt)**

Die kleingeschriebenen Worte werden mit Punkten getrennt.

```{}
# Gute Bezeichnungen
efaKonstrukt1
efa_konstrukt_1

# Schlechte Bezeichnungen
Efa.konstrukt_1
efaKonstrukt_1

# Unmöglich
efa 1
```

## Funktionen  aufrufen

> "Everything that exists is an object. Everything that happens is a function call".
>
>--John Chambers

Objekte haben wir schon in ihrer einfachsten Form als Variable kennengelernt. Nun wollen wir uns den Funktionen (function calls) in R zuwenden. 

Wir wollen uns eine Funktion an einem fiktionalen Beispiel einmal ansehen. Unsere Funktion sieht wie folgt aus:

```{}
functionName(arg1 = Daten, arg2 = option1, arg3)
```

In einem ersten Schritt sehen wir uns an, welchen Namen die Funktion trägt. Unsere Funktion heißt functionName. Wir können leider nicht direkt aus dem Namen erschließen, welche Auswirkung unser *function call* haben wird. In so einem Fall würde ein Blick in `Help` (`?functionName`) sicher Abhilfe schaffen, wenngleich wir in unserem Beispiel leider keine Dokumentation nutzen können. 

So sehen wir uns in einem zweiten Schritt die *Argumente* unserer Funktion an. Wie wir sehen können, besitzt unsere Funktion drei Argumente: `arg1`, `arg2` und `arg3`. Die Argumente werden mit spezifischen Werten über `=` bestückt. In unserem Beispiel benötigt das erste Argument Daten und das zweite Argument einen spezifischen Wert aus einer Auswahl an möglichen Werten - diese werden immer vom Entwickler der Funktion in der Dokumentation angegeben. Das dritte Argument wird als "default" abgerufen, also über eine Voreinstellung der Entwicklers geladen. Argumente die mit "default" arbeiten sind aber keinesfalls fest. Sie können immer auch durch andere Werte ersetzt werden. Argumente arbeiten immer dann mit "default", wenn die Grundeinstellung des Arguments die häufigste Nutzungsform ist und man nicht bei jedem *function call* die Wertzuweisung von neuem machen will. 

**Tipp:** Wollen wir alle verfügbaren Argumente in einer Funktion sehen, drücken wir `Tab`.

**Wichtig!** Eine Funktion kann beliebig viele Argumente besitzen.

Um uns einer "großen" Funktion zu nähern, müssen wir zu Beginn einige Grundfunktionen kennenlernen.

* `c()` > Combine: kreiert einen Vektor (Zahlenfolge)
* `seq(from, to, by)` > Generiert eine Sequenz an Zahlen
* `:` > Colon Operator: generiert eine reguläre Sequenz (Sequenz in Einerschritten)
* `rep(x, times, each)` > Wiederholt x 
                          times: Sequent wird n-mal widerholt
                          each: jedes Element wird n-mal wiederholt
* `head(x, n = 6)` > Zeigt die n ersten Elemente von x an
* `tail(x, n = 6)` > Zeigt die n letzten Elemente von x an
* `print(x)` > Gibt Werte eines Objekts aus (vor allem bei großen Objekten wichtig)
* `round(x, digits)` > Rundung von Zahlen

z.B.

```{r, echo=T, collapse=T, comment="#>"}
c(1, 2, 3, 4, 5)

seq(from = 1, to = 10, by = 2)

1:5

rep(x = 2, times = 5, each = 3)

x <- c(1, 2, 3, 4, 5, 6, 7, 8, 9, 10)

head(x = x, n = 6)

tail(x = x, n = 4)

print(x = x)

y <- c(1.222, 2.333, 3.444)

round(x = y, digits = 1)
```

Wir wollen uns die Variable `y` aus unserem Beispiel etwas genauer ansehen. y enthält durch das Aufrufen der Funktion `c()` einer Reihe an Zahlen (1.222 bis 3.444). y enthält also Zahlen mit drei Nachkommastellen, die wir mit der Funktion `round()` auf eine Nachkommastelle gerundet werden sollen. Das Argument `digits` beschreibt damit die Rundungszahl nach dem Komma. Folglich löst der Wert 1 eine Rundung der Nachkommastellen auf eine Nachkommastelle aus. Der Wert im Argument `digits` kann damit theoretisch von 0 bis ∞ variieren. 

### Verschachtelung von Funktionen

Zudem können wir beliebig viele Funktion ineinander verschachteln, d.h. wir können den Output einer Funktion einer weiteren Funktion als Input übergeben. 

Wir bilden zuerst einen Vektor, runden die Zahlen und lassen uns dann nur die ersten drei Zahlen ausgeben.

```{r, echo=T, collapse=T, comment="#>"}
x <- c(1.11, 1.22, 1.33, 1.44, 1.55)
x <- round(x = x, digits = 1)
head(x = x, n = 3)

# Jetzt in einer verschachtelten Funktion

head(x = round(x = c(1.11, 1.22, 1.33, 1.44, 1.55), digits = 1), n = 3)

# In Kurz

head(round(c(1.11, 1.22, 1.33, 1.44, 1.55), digits = 1), n = 3)
```

Die Funktionen werden immer in der Reihenfolge *von innen nach außen* ausgeführt. In unserem Beispiel also erst `c()`, dann `round()` und dann `head()`. Jede Funktion gibt ihren Wert an die nächste Funktion weiter. 

**Anmerkung:** Die Funktion `head()` enthält zwei Argumente mit "default"-Werten: keepnums und addrownums. Beide bekommen automatisch den Wert `NULL` und müssen damit nicht ausgeschrieben werden. Sie werden für unsere Anwendung der Funktion auch nicht gebraucht und damit nicht angepasst. 

Vorteile von verschachtelten Funktionen:

* Es können unendlich viele Funktionen verschachtelt werden. 
* Wir müssen Argumente nicht ausschreiben, solange sie eindeutig von der Funktion erkannt werden können. So gibt es in allen genutzten Funktionen mit `x =` nur eine Schnittstelle für die Dateneingabe. 
* Weiterhin können wir so unseren Code in eine Kette von Befehlen verwandeln, die nur einen Output (ein Objekt) ausgibt. Die Objektstruktur wird damit übersichtlicher. 

Nachteil:

* Wenn wir mehrere Funktionen ineinander verschachteln, kann unser Code schnell unlesbar werden. Natürlich könnten wir die einzelnen Zwischenschritte speichern, wie im Beispiel weiter oben, aber dann definieren wir eine Menge Variablen, welche wir vielleicht gar nicht benötigen.

*Wir werden im Kapitel über Datentransformation einen neuen Operator kennenlernen, welcher eine sehr elegante Lösung für dieses Problem bietet.*

## Objekte und Datentypen 

In R kann alles als Objekt in Variable gespeichert werden.

Anmerkung: Objekte sind nicht gleich Variablen, da Objekte nicht gespeichert werden *müssen*. Ein Objekt wird erst dann zur Variable, wenn es eine Bezeichnung über `<-` erhält und damit gespeichert wird. 

* Einzelne Werte / Mehrere Werte (z.B. ein Datensatz mit Rohdaten)
* Tabellen
* Statistische Modelle
* Ergebnisse statitischer Analysen
* Funktionen, etc. 

In R gibt es eine Vielzahl von verschiedenen Objekttypen. Die grundlegenden Objekttypen (und deren Gemeinsamkeit mit SPSS-Datentypen) sind:

### Vektoren

* Vektoren → ordinale/metrische Variablen
  * numeric (Zahlen)
  * character (Buchstaben)
  * logical (Richtig oder Falsch)
  
Beispiel

```{r, echo=T, collapse=T, comment="#>"}
# Numerischer Verktor (numeric vector) 
x <- c(1, 2, 3, 4, 5) 
x

# Buchstaben Vektor (character vector) 
y <- c("Peter", "Yusuf", "Sarah", "Aayana")
y

# Logischer Vektor (logical vector)
z <- c(TRUE, FALSE, T, F, NA) # TRUE/FALSE können mit T/F abgekürzt werden
z
```

Vektoren stellen die fundamentalen Datentypen dar. Alle weiteren Datentypen bauen auf diesen auf. 

**Wichtig!** Vektoren müssen aus denselben Elementen bestehen, d.h. wir können nicht logical und character Vektoren mischen. Sie bilden damit die `atomare Struktur` in R.

* **numeric vector:** Die häufigste Datenform in R. Numerische Vektoren lassen sich zudem weiter unterteilen, in `integer` (ganze Zahlen) und `double` (reele Zahlen - Kommazahlen). Zahlen werden in R praktisch immer als `double` abgelegt (auch die ganzen Zahlen) und müssen somit nie für Berechungen gewandelt werden. 

* **character vector:** Die Elemente dieses Typs bestehen aus Zeichen, welche von Anführungszeichen umgeben werden (entweder ' oder " ).

  Anmerkung: Anführungszeichen dienen in R zur Kennzeichnung von nicht numerischen Werten. Wir müssen also alle Worte in jedem Kontext in Anführungszeichen schreiben.

* **logical vector:** Die Elemente dieses Typs können nur 3 Werte annehmen:`TRUE`, `FALSE` oder `NA`.

  Anmerkung: `NA` steht für fehlende Werte.

Vektoren haben folgend drei Eigenschaften:

```{r, echo=T, collapse=T, comment="#>"}
# Modus bzw. Struktur (mode) - Was ist es?
typeof(x)

# Länge - Wie viele Elemente?
length(x)

# Attribute - Zusätzliche Informationen (Metadaten)
attributes(x) # x wurden bewusst keine Informationen zugeordnet, da wir einen anderen Zugang du Metadaten lernen werden

# ------ Zusatz ------
# Objektbestimmung
class(x)
```

Nun wollen wir auf die einzelnen Elemente in den Vektoren zugreifen. Wir können die einzelnen Elemente eines Vektor mit `[]` auswählen (`subsetting`):

```{r, echo=T, collapse=T, comment="#>"}
zahlenreihe <- c(1, 2.5, 3, 4, 5.77, 6, 7)
buchstabenreihe <- c("A", "B", "C", "D", "E")

# Das erste Element
zahlenreihe[1]
buchstabenreihe[1]

# das fünfte Element
zahlenreihe[5]
buchstabenreihe[5]

# Das letzte Element
zahlenreihe[length(zahlenreihe)]
buchstabenreihe[length(buchstabenreihe)]

# Mit - (Minus) können wir gezielt Elemente ausschließen
zahlenreihe[-4]
buchstabenreihe[-4]

# Wir können auch Sequenzen auswählen
zahlenreihe[2:5]
buchstabenreihe[2:5]

# Wir können auch gezielt mehrere Elemente ausschließen oder auswählen
zahlenreihe[-c(1, 4)]
buchstabenreihe[-c(1, 4)]

zahlenreihe[c(1, 2, 5)]
buchstabenreihe[c(1, 2, 5)]
```

### Faktoren

Bisher haben wir `numeric`, `logical` und `character` Vektoren kennengelernt. Ein weiterer Objekttyp wird benötigt, um kategoriale Daten oder Gruppierungsvariablen darzustellen. Dieser Objekttyp wird `factor` genannt. 

* Faktoren  → nominale/ordinale Variablen
  * nominale Variable
  * Kategorien des Faktors = levels (kann zahlen oder Buchstaben enthalten)

Ein `factor` ist ein Vektor von natürlichen Zahlen (integer vector), der mit zusätzlicher Information (Metadaten) versehen ist. Diese attributes sind die Objektklasse factor und die Faktorstufen levels. Am besten wir illustrieren dies mit einem Beispiel.





