# Programmiersprache R

In diesem Kapitel wollen wir R als Programmierspache kennenlernen.

## Variablen definieren

In einem ersten Schritt wollen wir eine Rechnung (einen Wert) in einer Variable speichern.

```{r}
x <- 2*4
```

Unsere Variable mit dem Namen `x` (immer links in der Zeile) wird über den Zuweisungspfeil `<-` (Tastenkürzel: `option` + `-`) mit dem Ergebnis aus `2*4 (8)` definiert.

Zur Kontrolle können wir `x` mit den folgenden Befehlen aufrufen.

```{r, echo=T}
x
```

oder 

```{r, echo=T}
print(x)
```

Man kann auch gleich bei der Definition der Variablen die Zuweisung in Klammern schreiben und das Resultat wird gleichzeitig in der Konsole angezeigt:

```{r, echo=T}
(x <- 2*4)
```

**Tipp:** Sollten Sie aus anderen Programmiersprachen schon Kenntnisse mitbringen und `=` als Zuweisungsoperator kennen, empfehlen wir dennoch eindringlich mit `<-` zu arbeiten. Funktionen in R arbeiten bei der Zuweisung von Argumenten mit dem Zuweisungsoperator `=`. Folglich ist die Verwendung von `<-` nicht nur besser zu lesen, sie kann auch Fehler vorbeugen.

### Variablennamen

Eine Variable muss immer einen Namen haben. Sie darf aus Buchstaben, Zahlen und den Zeichen `.` und `_` bestehen. Dennoch muss sie immer mit einem Buchstaben beginnen und darf keine Leerzeichen enthalten.

Um einen gut lesbaren und verständlichen Code zu schreiben, gibt es ein paar Konventionen an die man sich halten sollte. Hier gibt es zwei gängige Möglichkeiten und eine ältere Form um Variablen zu bennen. 

*Die Wahl ist egal, solange man konsequent bei einer Schreibweise bleibt!*

**1. snake_case_variable**

Bei dieser Schreibform werden die einzelnen Worten in einer Variablenbezeichnung durch Unterstriche verbunden und alle Worte kleingeschrieben. 

**2. camelCaseVariable**

Hier wird nur das erste Wort kleingeschrieben und die folgenden mit dem ersten Buchstaben großgeschrieben.

**3. variable.with.perdiods (alt)**

Die kleingeschriebenen Worte werden mit Punkten getrennt.

```{}
# Gute Bezeichnungen
efaKonstrukt1
efa_konstrukt_1

# Schlechte Bezeichnungen
Efa.konstrukt_1
efaKonstrukt_1

# Unmöglich
efa 1
```

## Funktionen  aufrufen





