# Programmiersprache R {#sec-r-grundlagen}

```{r setup-kap2, include=FALSE}
library(tidyverse)
library(mariposa)
source("R/_common.R")
```

Bevor wir mit Daten arbeiten, lernen wir R als **Programmiersprache** kennen — Variablen, Funktionen, Datentypen und den Pipe-Operator. Diese Grundlagen tragen dich durch das gesamte Buch.

## Was du nach diesem Kapitel kannst {-}

- Variablen anlegen, benennen und Werte zuweisen.
- Funktionen mit Argumenten aufrufen und verstehen, was sie zurückgeben.
- Die wichtigsten R-Datentypen unterscheiden: Vektor, Faktor, Datensatz (Tibble), Liste.
- Den **nativen Pipe-Operator** `|>` lesen und schreiben.
- Den Unterschied zwischen `|>` und dem älteren `%>%` aus `magrittr` einordnen.
- Code mit Pipes lesbar und linear strukturieren.

## Variablen definieren

Eine **Variable** speichert einen Wert. In R weist du Werte über den Zuweisungspfeil `<-` zu:

```{r var1}
var1 <- 2 * 4
var1
```

`var1` (links) ist der Variablenname; `2 * 4` (rechts) der Ausdruck, dessen Ergebnis (`8`) gespeichert wird.

Wenn du die Zuweisung in runde Klammern setzt, wird das Ergebnis gleichzeitig in der Konsole angezeigt:

```{r var-paren}
(var2 <- 2 * 4)
```

::: {.callout-warning}
**Vorsicht: `<-` statt `=`.** Aus anderen Programmiersprachen kennst du `=` als Zuweisungsoperator. R akzeptiert es in vielen Kontexten, der idiomatische Operator ist aber `<-`. Grund: `=` wird in R *innerhalb* von Funktionsaufrufen für Argumente verwendet (`mean(x = data)`). Wenn du `<-` für Zuweisung und `=` für Argumente strikt trennst, vermeidest du subtile Fehler.

Tastenkürzel für `<-`: `option` + `-` (macOS) bzw. `alt` + `-` (Windows/Linux).
:::

### Variablennamen

Eine Variable muss mit einem Buchstaben beginnen und darf danach Buchstaben, Zahlen, Punkte (`.`) und Unterstriche (`_`) enthalten. Leerzeichen sind nicht erlaubt.

Für lesbaren Code halten sich Sozialwissenschaftler:innen meist an eine von zwei Konventionen:

1. **`snake_case`** — alles klein, Worte mit Unterstrich verbunden: `mittelwert_alter`. Tidyverse-Standard.
2. **`camelCase`** — erstes Wort klein, weitere groß beginnend: `mittelwertAlter`. Verbreitet im Stata- und JavaScript-Umfeld.

Wähle eine und bleibe konsequent. In diesem Buch nutzen wir `snake_case`.

```{r names, eval=FALSE}
# Gut
mittelwert_alter
faktor_skala
islamophobie_skala

# Schlecht (inkonsistent)
Mittelwert.alter
mittelwertAlter_neu

# Verboten (Leerzeichen)
mittelwert alter
```

## Funktionen aufrufen

> "Everything that exists is an object. Everything that happens is a function call." — John Chambers

Eine Funktion ist ein benanntes Werkzeug, dem du **Argumente** übergibst und das ein **Ergebnis** zurückgibt. Eine generische Funktion sieht so aus:

```r
funktionsname(arg1 = wert1, arg2 = wert2, ...)
```

- `funktionsname` — was die Funktion macht.
- `arg1`, `arg2` — wie sie ihre Arbeit konfiguriert.
- Werte können explizit benannt (`arg1 = wert1`) oder positional übergeben werden.

Einige Argumente haben **Default-Werte**: sie müssen nicht angegeben werden, weil der häufigste Wert voreingestellt ist.

```{r fn-basics}
seq(from = 1, to = 10, by = 2)   # explizit
seq(1, 10, 2)                    # positional, identisch
```

::: {.callout-tip}
**Tipp: `?funktion`.** Wenn du die Argumente einer Funktion vergessen hast, gibt `?funktion` (z. B. `?seq`) die Hilfe in RStudio aus. Innerhalb der Klammern öffnet `Tab` ein Dropdown mit allen Argumenten.
:::

### Grundfunktionen für den Einstieg

| Funktion | Wirkung |
|---|---|
| `c(...)` | erzeugt einen Vektor aus den Argumenten (*combine*) |
| `seq(from, to, by)` | erzeugt eine Sequenz |
| `1:5` | reguläre Sequenz (1, 2, 3, 4, 5) |
| `rep(x, times, each)` | wiederholt `x` |
| `head(x, n)` | die ersten `n` Elemente |
| `tail(x, n)` | die letzten `n` Elemente |
| `length(x)` | Anzahl der Elemente |
| `round(x, digits)` | rundet Zahlen |

```{r grundfunktionen}
zahlen <- c(1, 2, 3, 4, 5, 6, 7, 8, 9, 10)
head(zahlen, n = 3)
seq(from = 1, to = 10, by = 2)
rep(x = 0, times = 5)
round(c(1.222, 2.345, 3.987), digits = 1)
```

### Verschachtelte Funktionen

Du kannst Funktionen ineinander verschachteln. Der Output einer Funktion wird zum Input der nächsten:

```{r nested, eval=FALSE}
head(round(c(1.11, 1.22, 1.33, 1.44, 1.55), digits = 1), n = 3)
```

Das funktioniert, aber je mehr Schritte du verschachtelst, desto schwerer wird der Code zu lesen — du musst ihn von *innen nach außen* lesen, was unserer natürlichen Leserichtung widerspricht. Für genau dieses Problem gibt es eine elegante Lösung: den **Pipe-Operator**.

## Objekte und Datentypen

In R ist **alles ein Objekt** — ein Wert, ein Datensatz, ein statistisches Modell, sogar eine Funktion. Die wichtigsten Datentypen für sozialwissenschaftliche Arbeit:

### Vektoren

Ein **Vektor** ist eine eindimensionale Sammlung gleicher Datentypen. Drei Typen wirst du am häufigsten sehen:

```{r vectors}
zahlen <- c(1, 2, 3, 4, 5)              # numeric
namen  <- c("Anna", "Boris", "Carla")   # character
flags  <- c(TRUE, FALSE, NA)            # logical
```

::: {.callout-warning}
**Vorsicht: `TRUE`/`FALSE` schreiben, nicht `T`/`F`.** Die Kurzschreibweisen funktionieren — sind aber überschreibbar, deshalb in der Praxis fehleranfällig. Schreibe immer `TRUE` und `FALSE` aus.
:::

Mit Indizes greifst du auf einzelne Elemente zu:

```{r indexing}
zahlen[1]      # erstes Element
zahlen[2:4]    # zweites bis viertes
zahlen[-1]     # alle ausser dem ersten
```

### Faktoren

Ein **Faktor** ist ein Vektor mit definierten **Ausprägungen** (`levels`) — für kategoriale Variablen wie Geschlecht oder Bildung.

```{r factors}
geschlecht <- factor(c("Mann", "Frau", "Mann", "Divers"),
                     levels = c("Mann", "Frau", "Divers"))
geschlecht
levels(geschlecht)
```

Faktoren sind wichtig für Regressionsmodelle — die erste Ausprägung wird automatisch zur **Referenzkategorie**. Mit `relevel()` (Base R) oder `forcats::fct_relevel()` (tidyverse) änderst du die Reihenfolge.

::: {.callout-note}
**Hintergrund: `haven_labelled` vs. Faktor.** Wenn du Daten aus SPSS einliest (Kap. 3), bekommst du Spalten vom Typ `<haven_labelled>`. Das ist *kein* Faktor — sondern ein numerischer Vektor mit Labels als Begleitinformation. Mit `to_label()` (mariposa) wandelst du sie bei Bedarf in einen klassischen Faktor.
:::

### Datensätze (Tibbles)

Ein **Tibble** ist die moderne Form des Data Frames im tidyverse — eine Tabelle mit Zeilen (Fälle) und Spalten (Variablen). Du baust es mit `tibble()`:

```{r tibble-create}
befragte <- tibble(
  geschlecht = factor(c("Mann", "Frau", "Mann", "Divers")),
  alter      = c(34, 41, 28, 52)
)
befragte
```

Auf eine einzelne Spalte greifst du mit `$` oder `[[]]` zu:

```{r tibble-access}
befragte$alter
befragte[["alter"]]
befragte[1, "alter"]   # erste Zeile, Spalte "alter"
```

In der Praxis liest du Datensätze fertig aus SPSS-, Stata- oder Excel-Dateien ein (siehe Kap. 3). Selbst-gebaute Tibbles brauchst du fast nur für kleine Demonstrationen.

### Listen

Eine **Liste** kann verschiedene Objekttypen unterschiedlicher Länge sammeln. Ergebnisse statistischer Analysen sind in R meistens Listen — ein Regressionsergebnis enthält Koeffizienten, Residuen, Modellgüte usw. Du musst sie selten selbst erstellen, aber regelmäßig lesen können:

```{r list}
ergebnis <- list(
  koeffizient = 0.42,
  p_wert      = 0.001,
  konfidenz   = c(0.31, 0.53),
  modell      = "lm"
)
ergebnis$koeffizient
ergebnis$konfidenz[1]
```

## Pipe-Operatoren

Ein **Pipe** verkettet Funktionsaufrufe linear, statt sie zu verschachteln. R kennt zwei Varianten — wir nutzen die *native* Pipe `|>`.

### Native Pipe `|>`

Seit R 4.1 hat R einen *eingebauten* Pipe-Operator. Er heißt `|>` und ist heute der Standard.

```{r pipe-native}
zahlen <- c(1.11, 1.22, 1.33, 1.44, 1.55)

# Verschachtelt
head(round(zahlen, digits = 1), n = 3)

# Mit native Pipe
zahlen |>
  round(digits = 1) |>
  head(n = 3)
```

Lies das wie einen Satz: „Nimm `zahlen`, **dann** runde auf 1 Nachkommastelle, **dann** zeige die ersten 3."

**Tastenkürzel:** `cmd`/`strg` + `shift` + `M`. Stelle in RStudio unter `Tools` → `Global Options` → `Code` → *Use native pipe operator* die Option ein.

### Placeholder `_` mit native Pipe

Standardmäßig übergibt `|>` den Wert als **erstes Argument** der nächsten Funktion. Wenn er an eine *andere* Stelle gehen soll, nutzt du seit R 4.2 den Platzhalter `_` — er muss ein **benanntes** Argument sein:

```{r placeholder, eval=FALSE}
# Datensatz als data-Argument in lm() ist die zweite Position
allbus |>
  lm(islamophobie ~ age, data = _)
```

### Das ältere `%>%` aus magrittr

Vor R 4.1 hatten R-Anwender:innen den Pipe-Operator `%>%` aus dem Paket `magrittr` (im tidyverse mitgeliefert). Du wirst ihn in älterem Code überall sehen.

```{r pipe-magrittr, eval=FALSE}
zahlen %>%
  round(digits = 1) %>%
  head(n = 3)
```

Funktional sind `|>` und `%>%` fast identisch. Wenn du Wahl hast, nimm `|>` — er ist Teil der Sprache, schneller, und sichtbar in jeder R-Installation.

::: {.callout-note}
**Hintergrund: Wo `%>%` etwas anders ist.** Der magrittr-Pipe hat einen Platzhalter `.`, der überall positionierbar ist:
`x %>% lm(y ~ ., data = .)`. Der native `_` muss benannt sein. Bei den meisten Tidyverse-Funktionen brauchst du den Platzhalter nicht — das erste Argument ist immer der Datensatz.
:::

::: {.callout-warning}
**Verschwundene Operatoren.** `%$%`, `%T>%`, `%<>%` aus `magrittr` waren früher gelegentlich nötig (z. B. um Pipes durch Plotting-Funktionen zu führen). In diesem Buch brauchen wir sie *nirgends* — mariposa-Funktionen sind durchgehend data-first und pipe-freundlich.
:::

### Lesbarer Code, vermehrt

Hier eine echte Pipeline aus Kap. 3, die dir einen Vorgeschmack gibt, wofür Pipes nützlich sind:

```{r real-pipe, eval=FALSE}
allbus <- read_spss("ALLBUS2023.sav") |>
  rec(mm02, rules = "rev", suffix = "r") |>
  rec(mm05, rules = "rev", suffix = "r") |>
  mutate(
    islamophobie = row_means(pick(mm01, mm02r, mm03, mm04, mm05r, mm06),
                             min_valid = 5)
  )
```

Du liest: Datensatz einlesen → mm02 umpolen → mm05 umpolen → Skala bilden. Ohne Pipe wäre das ein verschachteltes Etwas, das du nur mit Mühe Rückwärts lesen könntest.

## Übungen {-}

::: {.callout-tip collapse="true"}
**Übung 1 — Variablen und Vektoren.** Erstelle einen Vektor mit den Zahlen 10 bis 20, runde jede Zahl auf eine Dezimalstelle (auch wenn schon ganzzahlig), berechne den Mittelwert. Schreibe das einmal verschachtelt und einmal mit Pipe.

**Lösung:**
```{r ex1-kap2-loesung, eval=FALSE}
# Verschachtelt
mean(round(10:20, digits = 1))

# Mit Pipe
10:20 |>
  round(digits = 1) |>
  mean()
```
:::

::: {.callout-tip collapse="true"}
**Übung 2 — Tibble basteln.** Erzeuge ein Tibble mit zwei Variablen: `id` (1 bis 5) und `wert` (zufällige Zahlen — `runif(5, 0, 10)` ist eine Möglichkeit). Greife danach auf die dritte Zeile zu.

**Lösung:**
```{r ex2-kap2-loesung, eval=FALSE}
demo <- tibble(
  id   = 1:5,
  wert = runif(5, 0, 10)
)
demo
demo[3, ]
```
:::

::: {.callout-tip collapse="true"}
**Übung 3 — Faktor und Referenzkategorie.** Baue einen Faktor `bildung` mit den Ausprägungen `"niedrig"`, `"mittel"`, `"hoch"`. Setze `"mittel"` als Referenzkategorie. Tipp: `levels = ` setzt die Reihenfolge bei `factor()`.

**Lösung:**
```{r ex3-kap2-loesung, eval=FALSE}
bildung <- factor(c("hoch", "niedrig", "mittel", "mittel", "hoch"),
                  levels = c("mittel", "niedrig", "hoch"))
levels(bildung)
```
:::

## Was du jetzt weißt {-}

- Du weist Werte mit `<-` Variablen zu und kennst die Konvention `snake_case`.
- Du rufst Funktionen mit benannten Argumenten auf und schlägst Hilfe mit `?` nach.
- Du erkennst und erstellst Vektoren, Faktoren, Tibbles und Listen.
- Du nutzt den nativen Pipe `|>` für lesbaren, linearen Code.
- Du verstehst den Unterschied zu `%>%` und weißt, dass `|>` der heutige Standard ist.

Im nächsten Kapitel arbeiten wir mit echten Daten: dem ALLBUS 2023.

## Weiterführend {-}

- Hadley Wickham, [Advanced R](https://adv-r.hadley.nz/) — *die* Referenz zu R als Programmiersprache.
- [The Tidyverse Style Guide](https://style.tidyverse.org/) — Konventionen für gut lesbaren tidyverse-Code.
- Bruno Rodrigues, [Modern R with the Tidyverse](https://b-rodrigues.github.io/modern_R/) — freier Online-Kurs zum tidyverse als Programmierumgebung.
