# Datenmodifikation {#sec-datenmod}

```{r setup-kap3, include=FALSE}
library(tidyverse)
library(mariposa)
source("R/_common.R")
```

> *Wer trägt islamfeindliche Einstellungen in Deutschland 2023?*

Bevor du diese Frage beantworten kannst, brauchst du saubere Daten. Dieses Kapitel begleitet dich vom unbearbeiteten SPSS-Datensatz bis zur fertigen Analyse-Pipeline mit zwei selbstgebauten Skalen — **Islamfeindlichkeit** und **Populismus**. Am Ende des Kapitels hast du den Datensatz vorliegen, mit dem du in Kap. 4 deskriptiv arbeitest, in Kap. 5 modellierst und in Kap. 6 visualisierst.

## Was du nach diesem Kapitel kannst {-}

- Einen SPSS-Datensatz mit `read_spss()` einlesen — inklusive aller Variablen- und Wertelabels.
- Variablen und Fälle gezielt auswählen (`select()`, `filter()`, `arrange()`).
- Datentypen verstehen und zwischen `labelled`, Faktor und numerisch konvertieren.
- Fehlende Werte deklarieren und systematisch behandeln.
- Variablen rekodieren — insbesondere **umpolen (Reverse Coding)**, ein zentraler Schritt vor jeder Skalenbildung.
- Aus mehreren Items eine **latente Skala** bilden — gewichtet, mit kontrollierter Mindest-Validität.
- Die komplette Datenpräp-Pipeline für die Mini-Studie nachvollziehen.

## Setup

In jeder R-Sitzung lädst du zuerst die Pakete, mit denen du arbeitest. In diesem Buch sind das durchgehend nur zwei:

```{r setup-show, eval=FALSE}
library(tidyverse)
library(mariposa)
```

::: {.callout-tip}
**SPSS → R.** In SPSS bist du gewohnt, dass alle Funktionen direkt verfügbar sind. In R aktivierst du dir mit `library()` gezielt die Werkzeuge, die du brauchst — das hält den Funktions-Namensraum übersichtlich und macht jeden Schritt nachvollziehbar.
:::

## Datensatz einlesen

Der ALLBUS 2023 liegt als SPSS-Datei (`ALLBUS2023.sav`) im Projektordner. Mit `read_spss()` aus mariposa liest du sie ein:

```{r read-allbus}
allbus <- read_spss("ALLBUS2023.sav")
```

`allbus` ist jetzt ein **Tibble** — ein moderner Datentyp im tidyverse. Tibbles verhalten sich wie klassische Data Frames, drucken aber kompakter und behalten ihre Spaltentypen besser. Was wir geladen haben:

```{r read-show}
allbus
```

Im Kopf siehst du `5,246 × 579` — der Datensatz hat 5.246 Fälle und 579 Variablen. Darunter eine Auswahl der ersten Spalten mit ihren Datentypen.

::: {.callout-note}
**Hintergrund: Was passiert beim Einlesen?** `read_spss()` aus mariposa verwendet im Hintergrund das Paket `haven` und reichert die Daten mit zwei Eigenschaften an, die du aus SPSS kennst: **Variablenlabels** (eine ausführliche Beschriftung pro Spalte) und **Wertelabels** (eine Beschriftung pro Ausprägung). Beide Informationen bleiben unsichtbar in den Spalten gespeichert — du kannst sie jederzeit abrufen oder als Faktor sichtbar machen.
:::

Falls du Daten in anderen Formaten brauchst, gibt es passende Geschwister-Funktionen:

```{r read-formats, eval=FALSE}
read_stata("datei.dta")     # Stata
read_sas("datei.sas7bdat")  # SAS
read_xlsx("datei.xlsx")     # Excel
```

Und wenn du einen bearbeiteten Datensatz zurück nach SPSS exportieren möchtest:

```{r write-spss, eval=FALSE}
write_spss(allbus, "allbus_bearbeitet.sav")
```

## Erster Blick auf den Datensatz

Bei knapp 600 Variablen ist es unmöglich, sich alles in der Konsole anzeigen zu lassen. Drei Werkzeuge helfen dir bei der Orientierung:

```{r first-look, results='hide'}
glimpse(allbus)           # kompakte Strukturübersicht
nrow(allbus)              # Anzahl Fälle
ncol(allbus)              # Anzahl Variablen
```

Für eine *bestimmte* Auswahl von Variablen liefert `codebook()` aus mariposa eine schöne HTML-Übersicht mit Labels, Ausprägungen und Häufigkeiten. Das ist das R-Äquivalent zum SPSS-`DISPLAY DICTIONARY`:

```{r codebook, eval=FALSE}
allbus |>
  codebook(mm01, mm02, mm03, mm04, mm05, mm06)
```

::: {.callout-tip}
**SPSS → R: Dateninspektion.**
| SPSS | R |
| --- | --- |
| `FREQUENCIES VARIABLES=mm01.` | `allbus \|> frequency(mm01)` |
| `DESCRIPTIVES VARIABLES=age.` | `allbus \|> describe(age)` |
| `DISPLAY DICTIONARY.` | `allbus \|> codebook(...)` |
:::

## Variablen und Fälle auswählen

Die `dplyr`-Funktionen `select()`, `filter()` und `arrange()` sind dein tägliches Werkzeug, um aus einem großen Datensatz das herauszuholen, was du gerade brauchst.

### `select()` — Variablen auswählen

```{r select-basic}
allbus |>
  select(mm01, mm02, mm03)
```

Du kannst Bereiche mit `:` angeben und Variablen mit `-` ausschließen:

```{r select-range}
allbus |>
  select(mm01:mm06, eastwest, sex, age, educ)
```

Diese Auswahl — die sechs Skalen-Items plus Demografie — ist genau das, was du für die Mini-Studie brauchst.

### `filter()` — Fälle filtern

```{r filter-basic}
allbus |>
  filter(sex == 2) |>
  select(sex, age, educ)
```

Logische Operatoren, die du brauchst:

```
==   gleich                !=   ungleich
<    kleiner               >    größer
<=   kleiner gleich        >=   größer gleich
&    UND                   |    ODER
%in% in einer Menge enthalten
```

Komplexere Filter kombinierst du frei:

```{r filter-complex}
allbus |>
  filter(eastwest == 2 & age >= 30 & age <= 60) |>
  select(eastwest, age, educ) |>
  nrow()
```

::: {.callout-warning}
**Vorsicht: Fehlende Werte.** `filter()` schließt Fälle mit `NA` in der Bedingung automatisch aus. Das ist meist gewünscht, kann dich aber überraschen. Mit `filter(is.na(variable))` filterst du gezielt *fehlende* Werte heraus.
:::

### `arrange()` — Fälle sortieren

```{r arrange}
allbus |>
  select(age, educ) |>
  arrange(age) |>
  head(5)
```

Absteigend mit `desc()`:

```{r arrange-desc}
allbus |>
  select(age, educ) |>
  arrange(desc(age)) |>
  head(5)
```

## Datentypen verstehen

Beim Einlesen von SPSS-Dateien erhältst du Spalten mit dem speziellen Typ `<haven_labelled>`. Sie verhalten sich wie Zahlen, tragen aber die Wertelabels mit. Mit `class()` siehst du den Typ einer Variable:

```{r class-show}
class(allbus$sex)
class(allbus$age)
```

Drei Konvertierungen wirst du immer wieder brauchen:

| Funktion | Wirkung |
|---|---|
| `to_label(data, var)` | wandelt `<haven_labelled>` in einen **Faktor** mit den Wertelabels als Stufen — Standard, wenn du in `ggplot()`-Achsen lesbare Beschriftungen willst |
| `to_numeric(data, var)` | wandelt in einen reinen numerischen Vektor — Labels gehen verloren |
| `to_labelled(data, var, labels = ...)` | wandelt umgekehrt einen Faktor zurück in ein `<haven_labelled>` |

```{r to-label}
allbus |>
  to_label(sex, eastwest) |>
  select(sex, eastwest) |>
  head(3)
```

::: {.callout-note}
**Hintergrund: Warum nicht einfach Faktor?** In SPSS sind Variablen entweder numerisch oder *string*. Wertelabels sind ein Zusatz. In R gibt es Faktoren (Kategorien) und numerische Vektoren als getrennte Typen. `<haven_labelled>` ist eine Brücke: Du arbeitest mit Zahlen, aber die Wertelabels reisen mit. Wann du das auflösen solltest:
- **`to_label()`** wenn du sortierst, gruppierst, kreuztabellierst oder plottest — Faktoren liefern lesbare Outputs.
- **`to_numeric()`** wenn du rechnest oder skalierst — z. B. bei Likert-Items, die du als pseudo-metrisch behandelst.
- **Beim Original lassen**, wenn die Variable noch nicht final ist und du das Label später noch brauchst.
:::

## Variablen- und Wertelabels lesen und setzen

| Funktion | Wirkung |
|---|---|
| `var_label(data)` | Variablenlabels auslesen |
| `var_label(data) <- list(var = "Neue Beschriftung")` | Variablenlabel setzen |
| `val_labels(data)` | Wertelabels auslesen |
| `drop_labels(data)` | Alle Wertelabels entfernen, deren Ausprägung in den Daten gar nicht vorkommt |

```{r labels-read}
allbus |>
  select(mm01, mm02, mm03) |>
  var_label()
```

Das Ergebnis ist ein **benannter Character-Vektor** — pro Variable das hinterlegte Label. So liest du, was eine kryptische Variable wie `mm01` eigentlich bedeutet, ohne ins Codebook zu schauen.

## Fehlende Werte deklarieren

ALLBUS verwendet negative Codes für verschiedene Arten fehlender Werte:

| Code | Bedeutung |
| ---: | --- |
| `-42` | DATENFEHLER |
| `-11` | TNZ (trifft nicht zu / Split-Modul) |
| `-9`  | KEINE ANGABE |
| `-8`  | WEISS NICHT |

Beim Einlesen werden diese in SPSS als *user-missing* deklarierten Codes automatisch zu **tagged NAs**. Das bedeutet: Sie zählen in Berechnungen als `NA`, behalten aber ihre ursprüngliche Information.

Mit `set_na()` kannst du nachträglich weitere Werte als fehlend deklarieren:

```{r set-na, eval=FALSE}
allbus |>
  set_na(age, tag = TRUE)
```

Mit `drop_na()` (aus tidyr) entfernst du Fälle mit `NA`:

```{r drop-na}
allbus |>
  select(mm01, mm02, mm03) |>
  drop_na() |>
  nrow()
```

::: {.callout-warning}
**Vorsicht: Listenweiser Ausschluss.** `drop_na()` schließt Fälle aus, sobald *eine* der ausgewählten Variablen `NA` ist. Das ist klassischer *listwise deletion*. Wenn du in einer großen Pipeline mit vielen Variablen `drop_na()` rufst, kann deine Fallzahl drastisch schrumpfen. Setze `drop_na()` deshalb gezielt auf die Variablen, die du wirklich brauchst.
:::

## Daten transformieren

Vier Verben aus `dplyr` decken den Großteil aller Datentransformationen ab:

| Funktion | Wirkung |
|---|---|
| `mutate()` | Variablen neu erzeugen oder ändern (SPSS: `COMPUTE`) |
| `case_when()` / `case_match()` | Vektorisierte Bedingungslogik (SPSS: `IF`) |
| `summarise()` | Zusammenfassungen pro Gruppe (SPSS: `AGGREGATE`) |
| `group_by()` | Gruppierung für nachfolgende Operationen |
| `distinct()` | Einzigartige Werte einer Variable |
| `rename()` | Variablen umbenennen |

### `mutate()` — neue Variablen

```{r mutate}
allbus |>
  select(age) |>
  mutate(geburtsjahr = 2023 - age) |>
  head(3)
```

### `case_when()` — Bedingungslogik

`case_when()` ist das R-Äquivalent zu SPSS' `IF`. Du listest Bedingungen in der Form `bedingung ~ wert` auf — die erste zutreffende gewinnt.

```{r case-when}
allbus |>
  select(educ) |>
  mutate(
    bildung = case_when(
      educ %in% 1:2 ~ "niedrig",
      educ %in% c(3, 7) ~ "mittel",
      educ %in% 4:5 ~ "hoch",
      .default = NA
    )
  ) |>
  count(bildung)
```

Seit dplyr 1.1 gibt es zusätzlich `case_match()` — knapper, wenn du nur Werte mappst (ohne Vergleichsoperatoren):

```{r case-match}
allbus |>
  select(eastwest) |>
  mutate(region = case_match(eastwest, 1 ~ "West", 2 ~ "Ost")) |>
  count(region)
```

### `group_by()` und `summarise()` — Aggregation

```{r group-summarise}
allbus |>
  group_by(eastwest) |>
  summarise(
    n_faelle = n(),
    durchschnitt_alter = mean(age, na.rm = TRUE)
  )
```

::: {.callout-tip}
**`.by` als Alternative.** Seit dplyr 1.1 kannst du die Gruppierung auch direkt im Aufruf von `summarise()` oder `mutate()` setzen, ohne `group_by()` davor:

```{r dot-by}
allbus |>
  summarise(
    durchschnitt_alter = mean(age, na.rm = TRUE),
    .by = eastwest
  )
```

Das ist kürzer und vermeidet, dass du `ungroup()` vergisst.
:::

### `distinct()` und `rename()`

```{r distinct-rename, results='hide'}
allbus |>
  distinct(eastwest)              # einzigartige Ausprägungen

allbus |>
  rename(geschlecht = sex,        # neuer Name links
         alter = age)
```

## Rekodierung mit `rec()` {#sec-rekodierung}

Die wichtigste Funktion in diesem Kapitel: `rec()` aus mariposa. Sie ersetzt das, was du in SPSS unter `RECODE` kennst, kann aber mehr — sie versteht eine kompakte **Regel-Syntax**, behält Labels und arbeitet pipe-freundlich.

**Syntax:**

```r
data |>
  rec(variable, rules = "1=1; 2:3=2; else=NA")
```

Die Regel-Syntax (Auswahl):

- `alt=neu` — Einzelwert: Wert `alt` wird zu `neu`.
- `lo:hi=neu` — Wertebereich (z. B. `1:3=1`).
- `min:5=neu`, `5:max=neu` — bis zum dynamischen Minimum/Maximum.
- `else=copy` — alle nicht erwähnten Werte bleiben unverändert.
- `else=NA` — alle nicht erwähnten Werte werden fehlend.
- `[Label]` direkt nach dem neuen Wert: vergibt ein Wertelabel inline.
- Spezial-Modi: `"rev"` (Skala umpolen), `"dicho"` (Median-Split), `"mean"`, `"quart"`.

Regeln werden in Reihenfolge geprüft, die erste passende gewinnt.

### Beispiel: Bildung kategorisieren

```{r rec-bildung}
allbus |>
  rec(educ, rules = "1:2=1 [niedrig]; 3=2 [mittel]; 4:5=3 [hoch]; else=NA",
      as.factor = TRUE) |>
  count(educ)
```

Mit `as.factor = TRUE` wird die rekodierte Variable direkt ein Faktor; die `[…]`-Notation in den Regeln vergibt die Wertelabels in einem Aufwasch.

### Lehrstück: Umpolen (Reverse Coding)

Die sechs Items unserer Islamfeindlichkeits-Skala sind **nicht alle in dieselbe Richtung gepolt**. Vier Items messen Zustimmung zu islamfeindlichen Aussagen (hoch = islamophob); zwei Items sind positiv formuliert (hoch = tolerant):

```{r mm-items, echo=FALSE}
tibble::tribble(
  ~Item, ~Wortlaut, ~Polung,
  "mm01", "Islamausübung in Deutschland beschränken",        "hoch = islamophob",
  "mm02", "Islam passt in die deutsche Gesellschaft",         "hoch = TOLERANT — umpolen",
  "mm03", "Anwesenheit von Muslimen bringt Konflikt",         "hoch = islamophob",
  "mm04", "Staat sollte islamische Gruppen beobachten",       "hoch = islamophob",
  "mm05", "Muslimischer Bürgermeister in Ordnung",            "hoch = TOLERANT — umpolen",
  "mm06", "Unter Muslimen sind viele rel. Fanatiker",         "hoch = islamophob"
) |> knitr::kable()
```

Bevor du aus den sechs Items einen Mittelwert bildest, **musst** du `mm02` und `mm05` umpolen, sonst heben sich die Effekte auf. mariposa hat dafür den Spezial-Modus `"rev"`:

```{r reverse}
allbus <- allbus |>
  rec(mm02, rules = "rev", suffix = "r") |>
  rec(mm05, rules = "rev", suffix = "r")
```

`"rev"` rechnet intern `max(x) + min(x) - x` — bei einer 7-stufigen Skala also `8 - x`, was genau das gewünschte Umpolen ist. Mit `suffix = "r"` erzeugt mariposa zwei neue Variablen `mm02r` und `mm05r`; die Originale `mm02` und `mm05` bleiben unverändert. Das ist die saubere Form — du verlierst nichts und kannst die Umpolung jederzeit nachvollziehen.

::: {.callout-important}
**mariposa-Tipp: Saubere Umpolung mit `suffix`.** Andere Pakete überschreiben gerne die Originalvariable beim Rekodieren. mariposa zwingt dich, dir bewusst zu sein, *was du tust* — Original bleibt, neue Variable bekommt einen klaren Namen mit Suffix. Wenn drei Wochen später ein:e Reviewer:in fragt „warum war Skalenwert für Fall 42 = 4.5?", kannst du den Schritt rekonstruieren.
:::

::: {.callout-warning}
**Vorsicht: Polung immer prüfen, nicht raten.** Schau dir vor jeder Skalenbildung das Wortlaut-Label der Items an (`var_label()`) — auch Items, die du schon hundertmal gesehen hast. Der nervigste Fehler einer Skala ist eine vergessene Umpolung; sie zeigt sich an einem überraschend niedrigen Cronbachs α.
:::

## Standardisieren und zentrieren

Vor manchen Analysen ist es sinnvoll, eine Variable auf einen einheitlichen Maßstab zu bringen.

```{r std-center}
allbus |>
  std(age, suffix = "_z") |>     # neue Variable age_z (Mittelwert 0, SD 1)
  select(age, age_z) |>
  head(3)
```

Mit `center()` analog für mittelwertzentrierte Variablen:

```{r center, eval=FALSE}
allbus |>
  center(age, suffix = "_c")     # neue Variable age_c (Mittelwert 0)
```

Ohne `suffix`-Argument **überschreiben** beide Funktionen die Originalvariable — das ist selten gewünscht. Beide akzeptieren außerdem ein `weights =`-Argument, falls du die Standardisierung gewichtet machen willst.

## Skalen bilden — der Höhepunkt

Für die Mini-Studie willst du aus den sechs umgepolten Items eine **gewichtete Mittelwert-Skala** bauen. mariposa stellt dafür drei Zeilen-Funktionen bereit:

| Funktion | Was sie tut |
|---|---|
| `row_means(data, ..., min_valid = N)` | Mittelwert pro Fall über die angegebenen Variablen |
| `row_sums(data, ..., min_valid = N)` | Summe pro Fall |
| `row_count(data, ..., count = wert)` | Wie oft ein bestimmter Wert in der Zeile vorkommt |

Das Argument `min_valid` gibt vor, *wie viele gültige Antworten* mindestens da sein müssen, damit der Mittelwert berechnet wird. Andernfalls bleibt der Skalenwert `NA`. Faustregel: mindestens 80% der Items.

Wichtig: `row_means()` (und ihre Geschwister) geben einen **numerischen Vektor** zurück — sie wollen also in einem `mutate()`-Aufruf eingebettet werden, mit `pick()` zur Variablenauswahl. Das ist tidyverse-idiomatisch und macht klar, dass eine neue Spalte entsteht.

### Islamfeindlichkeits-Skala

```{r scale-islam}
allbus <- allbus |>
  mutate(
    islamophobie = row_means(pick(mm01, mm02r, mm03, mm04, mm05r, mm06),
                             min_valid = 5)
  )
```

Schnelle Prüfung, ob die Skala plausibel ist:

```{r scale-check}
allbus |> describe(islamophobie)
```

::: {.callout-note}
**Hintergrund: Was misst die Skala?** Werte nahe 1 bedeuten geringe Zustimmung zu islamfeindlichen Aussagen, Werte nahe 7 hohe Zustimmung. Da die positiv formulierten Items (`mm02r`, `mm05r`) umgepolt sind, „zieht" hohes Wohlwollen gegenüber Muslimen den Skalenwert nach unten — wie es bei einer Skala für *Islamfeindlichkeit* sein soll.
:::

### Populismus-Skala

Hier wartet eine zweite Polungs-Falle — und genau die ist der Grund, warum du dich vor jeder Skalenbildung mit dem Codebook beschäftigst. Schau dir zuerst die Wertelabels eines `pa`-Items an:

```{r pa-labels}
val_labels(allbus$pa29)
```

Das `pa`-Modul nutzt eine **5-stufige Skala**, bei der **1 = „stimme voll zu" und 5 = „lehne ganz ab"** steht. Das ist die *umgekehrte* Logik zu den `mm`-Items, wo `1` Ablehnung und `7` Zustimmung bedeutete. Folglich heißt für `pa29` „Abgeordnete nur dem Volk verpflichtet" ein **niedriger** Wert = populistisch.

Damit am Ende `populismus` so funktioniert wie `islamophobie` (hoch = mehr von der gemessenen Einstellung), polen wir alle sieben Items um:

```{r scale-pop}
allbus <- allbus |>
  rec(pa29, rules = "rev", suffix = "r") |>
  rec(pa30, rules = "rev", suffix = "r") |>
  rec(pa31, rules = "rev", suffix = "r") |>
  rec(pa32, rules = "rev", suffix = "r") |>
  rec(pa33, rules = "rev", suffix = "r") |>
  rec(pa34, rules = "rev", suffix = "r") |>
  rec(pa35, rules = "rev", suffix = "r") |>
  mutate(
    populismus = row_means(pick(pa29r, pa30r, pa31r, pa32r, pa33r, pa34r, pa35r),
                           min_valid = 6)
  )

allbus |> describe(populismus)
```

::: {.callout-warning}
**Vorsicht: Polung wird in der Praxis öfter übersehen, als du denkst.** Items in einer Itembatterie sind nicht immer in dieselbe Richtung kodiert — selbst nicht innerhalb derselben Welle desselben Datensatzes. Die `mm`-Items von ALLBUS 2023 nutzen 7-stufig (`1 = nicht zu, 7 = voll zu`), die `pa`-Items 5-stufig (`1 = voll zu, 5 = lehne ab`). Wenn du auf eine neue Skala stößt, gilt ausnahmslos: **erst Wertelabels prüfen, dann Skala bauen**.
:::

## Die komplette Datenpräp-Pipeline {#sec-pipeline}

Was du in diesem Kapitel Stück für Stück aufgebaut hast, lässt sich zu einer einzigen sauberen Pipeline zusammenfassen. Diese Pipeline ist der **Anker für Kap. 4–6** — du wirst sie als Setup-Block am Anfang jedes weiteren Kapitels wiederfinden:

```{r full-pipeline, eval=FALSE}
allbus <- read_spss("ALLBUS2023.sav") |>                          # <1>
  rec(mm02, rules = "rev", suffix = "r") |>                       # <2>
  rec(mm05, rules = "rev", suffix = "r") |>                       # <2>
  rec(pa29, rules = "rev", suffix = "r") |>                       # <3>
  rec(pa30, rules = "rev", suffix = "r") |>                       # <3>
  rec(pa31, rules = "rev", suffix = "r") |>                       # <3>
  rec(pa32, rules = "rev", suffix = "r") |>                       # <3>
  rec(pa33, rules = "rev", suffix = "r") |>                       # <3>
  rec(pa34, rules = "rev", suffix = "r") |>                       # <3>
  rec(pa35, rules = "rev", suffix = "r") |>                       # <3>
  mutate(
    islamophobie = row_means(pick(mm01, mm02r, mm03, mm04, mm05r, mm06),
                             min_valid = 5),                       # <4>
    populismus   = row_means(pick(pa29r, pa30r, pa31r, pa32r, pa33r, pa34r, pa35r),
                             min_valid = 6)                        # <5>
  )
```
1. ALLBUS 2023 einlesen — fehlende Werte sind automatisch als tagged NAs gesetzt.
2. Umpolen der inversen `mm`-Items (`mm02`, `mm05`) zu `mm02r`/`mm05r` — Skala 7-stufig.
3. Umpolen aller `pa`-Items, weil sie 5-stufig **invers** kodiert sind (`1 = stimme zu`, `5 = lehne ab`) — nach Umpolung gilt hoch = populistisch.
4. Skala **Islamfeindlichkeit** als Mittelwert der sechs (jetzt gleichpoligen) Items — mindestens 5 von 6 müssen valide sein.
5. Skala **Populismus** als Mittelwert der sieben umgepolten `pa`-Items — mindestens 6 von 7 müssen valide sein.

Mit dieser Pipeline ist der Datensatz fertig für die Analyse.

## Übungen {-}

::: {.callout-tip collapse="true"}
**Übung 1 — Skala Politische Effizienz.** Die `pe`-Items (`pe01`, `pe04`, `pe05`, `pe06`, `pe07`, `pe08`) messen politische Selbstwirksamkeit (kognitive Komponente). Prüfe zuerst die Variablenlabels mit `var_label()`, identifiziere ob Items umgepolt werden müssen, und baue analog eine Skala `polit_effizienz` mit `min_valid = 5`. *Tipp: schaue dir die Wortlaute genau an.*

**Lösung:**
```{r ex1-kap3-loesung, eval=FALSE}
allbus |>
  select(pe01, pe04, pe05, pe06, pe07, pe08) |>
  var_label()
# Items pe05 und pe07 sind positiv gepolt, müssen umgepolt werden.
allbus <- allbus |>
  rec(pe05, rules = "rev", suffix = "r") |>
  rec(pe07, rules = "rev", suffix = "r") |>
  mutate(
    polit_effizienz = row_means(pick(pe01, pe04, pe05r, pe06, pe07r, pe08),
                                min_valid = 5)
  )
```
:::

::: {.callout-tip collapse="true"}
**Übung 2 — ISCED-Bildung kategorisieren.** Statt `educ` kannst du auch die international vergleichbare ISCED-Variable `isced97` (1–6) als Bildungsmaß nehmen. Erstelle daraus drei Kategorien: ISCED 1–2 = „niedrig", 3–4 = „mittel", 5–6 = „hoch".

**Lösung:**
```{r ex2-kap3-loesung, eval=FALSE}
allbus |>
  rec(isced97, rules = "1:2=1 [niedrig]; 3:4=2 [mittel]; 5:6=3 [hoch]",
      as.factor = TRUE) |>
  count(isced97)
```
:::

::: {.callout-tip collapse="true"}
**Übung 3 — Analyse-Subset bilden.** Erstelle einen Datensatz `analyse`, der nur die für die Mini-Studie nötigen Variablen enthält (`islamophobie`, `populismus`, `eastwest`, `sex`, `age`, `educ`, `wghtpew`) und nur Fälle, in denen sowohl die Islamophobie-Skala als auch die Populismus-Skala gültige Werte haben.

**Lösung:**
```{r ex3-kap3-loesung, eval=FALSE}
analyse <- allbus |>
  select(islamophobie, populismus, eastwest, sex, age, educ, wghtpew) |>
  drop_na(islamophobie, populismus)
nrow(analyse)
```
:::

## Was du jetzt weißt {-}

- Du liest SPSS-Daten mit `read_spss()` ein und behältst Variablen- und Wertelabels.
- Du wählst Variablen und Fälle mit `select()`, `filter()`, `arrange()` aus.
- Du verstehst den `<haven_labelled>`-Typ und wandelst ihn bei Bedarf in Faktor oder numerisch.
- Du deklarierst fehlende Werte und schließt Fälle gezielt mit `drop_na()` aus.
- Du transformierst Variablen mit `mutate()` und `case_when()`/`case_match()`.
- Du rekodierst Variablen mit `rec()` — inklusive sauberem Umpolen über `suffix`.
- Du baust gewichtete Mittelwert-Skalen mit `row_means()` und kontrolliertem `min_valid`.
- Du kennst die vollständige Datenpräp-Pipeline für die Mini-Studie.

Im nächsten Kapitel lernst du, wie du diese Daten univariat und bivariat beschreibst — mit Häufigkeitstabellen, deskriptiven Statistiken, Kreuztabellen und ersten Tests.

## Weiterführend {-}

- mariposa-Vignetten [„Labels and Missing Values"](https://yannickdiehl.github.io/mariposa/articles/labels-and-missing-values.html) und [„Data I/O"](https://yannickdiehl.github.io/mariposa/articles/data-io.html).
- Hadley Wickham & Garrett Grolemund, [R for Data Science (2e), Kapitel „Data Transformation"](https://r4ds.hadley.nz/data-transform.html).
- Joseph Larmarange, [„labelled" Vignetten](https://larmarange.github.io/labelled/) — vertiefte Auseinandersetzung mit labelled-Datentypen, falls du an die Grenzen kommst.
