# Datenimport und Inspektion {#sec-datenimport}

```{r setup-kap4, include=FALSE}
library(tidyverse)
library(mariposa)
source("R/_common.R")
```

> *Wer trägt islamfeindliche Einstellungen in Deutschland 2023?*

Bevor du diese Frage beantworten kannst, brauchst du den Datensatz auf deinem Rechner — und du musst ihn so weit verstehen, dass du gezielt die richtigen Variablen herausziehen kannst. Dieses Kapitel begleitet dich vom Einlesen der SPSS-Datei über die ersten Inspektionsschritte bis zur sauberen Behandlung fehlender Werte. In @sec-datentransformation baust du dann auf diesem Fundament die zwei Skalen der Mini-Studie auf.

::: {.callout-note}
**Forschungsjournal: Wo stehst du in deiner Mini-Studie?** Werkzeug steht (Kap. 1–3). Jetzt beginnt die *eigentliche* Forschungsarbeit. Mit diesem Kapitel hältst du am Ende einen Analyse-Datensatz in der Hand: 5.246 Befragte, dein eigenes Variablenset, fehlende Werte deklariert. Das ist der Rohzustand, von dem aus alle weiteren Etappen aufbauen.
:::

## Worum es geht

Stell dir vor, du bekommst von einer Kollegin einen USB-Stick mit der Aufschrift *„ALLBUS 2023 — viel Spaß"*. Du steckst ihn ein und öffnest die Datei. Was du siehst, ist nicht das, was du dir erhofft hast: 579 Spalten mit Namen wie `mm01`, `pa29`, `pt06`, `wghtpew`. Vier verschiedene negative Zahlen tauchen als „Wert" auf — `-9`, `-11`, `-42`. Manche Variablen sind als Zahl gespeichert, obwohl sie eigentlich eine Kategorie sind (`sex = 1` heißt „Mann"). Und die wirklichen Beschriftungen — das, was tatsächlich gefragt wurde — liegen irgendwo versteckt, unsichtbar im Hintergrund.

Genau dieser Zustand ist normal. Sekundärdatensätze aus der quantitativen Sozialforschung sehen *immer* so aus. Sie sind so gebaut, dass viele Menschen sie für viele unterschiedliche Fragen nutzen können — und das geht nur, wenn die Daten zunächst *roh* bleiben. Deine Aufgabe ist es, aus diesem Rohzustand einen Analyse-Datensatz zu machen, der zu *deiner* Forschungsfrage passt.

Diese Schritte sind keine Vorarbeit, die man möglichst schnell hinter sich bringt. Sie sind der methodische Kern jeder ehrlichen Auswertung: Welche Fälle nimmst du raus? Wie behandelst du fehlende Werte? Wie übersetzt du `mm01 = 7` in „diese Person lehnt Muslime stark ab"? Jede dieser Entscheidungen beeinflusst, was am Ende rauskommt — und jede gehört in eine Pipeline, die du jederzeit reproduzieren kannst. *Das* ist offene Wissenschaft im konkreten Handwerk.

Dieses Kapitel ist der **Anker** für alles, was folgt. Du legst hier den Analyse-Datensatz an, mit dem du in @sec-univbivar Verteilungen beschreibst, in @sec-latente Strukturen prüfst und in @sec-erklaerung Hypothesen modellierst. Wenn dieser Anker hält, halten alle späteren Befunde.

## Was du nach diesem Kapitel kannst {-}

- Einen SPSS-Datensatz mit `read_spss()` einlesen — inklusive aller Variablen- und Wertelabels.
- Variablen über Name **oder** Label mit `find_var()` suchen.
- Detail-Codebooks für ausgewählte Variablen mit `codebook()` erzeugen.
- Variablen und Fälle gezielt auswählen, filtern, sortieren und umsortieren (`select()`, `filter()`, `arrange()`, `relocate()`).
- Den `<haven_labelled>`-Datentyp verstehen und ihn bei Bedarf in Faktor oder numerisch konvertieren.
- Variablenlabels und Wertelabels lesen, auslesen und setzen.
- Fehlende Werte deklarieren und mit `na_frequencies()`, `set_na()` und `drop_na()` systematisch behandeln.

## Setup

In jeder R-Sitzung lädst du zuerst die Pakete, mit denen du arbeitest. In diesem Buch sind das durchgehend nur zwei:

```{r setup-show, eval=FALSE}
library(tidyverse)
library(mariposa)
```

::: {.callout-tip}
**SPSS → R.** In SPSS bist du gewohnt, dass alle Funktionen direkt verfügbar sind. In R aktivierst du dir mit `library()` gezielt die Werkzeuge, die du brauchst — das hält den Funktions-Namensraum übersichtlich und macht jeden Schritt nachvollziehbar.
:::

## Datensatz einlesen

Der ALLBUS 2023 liegt als SPSS-Datei (`ALLBUS2023.sav`) im Projektordner. Mit `read_spss()` aus mariposa liest du sie ein:

```{r read-allbus}
allbus <- read_spss("ALLBUS2023.sav")
```

`allbus` ist jetzt ein **Tibble** — ein moderner Datentyp im tidyverse. Tibbles verhalten sich wie klassische Data Frames, drucken aber kompakter und behalten ihre Spaltentypen besser. Was wir geladen haben:

```{r read-show}
allbus
```

Im Kopf siehst du `5,246 × 579` — der Datensatz hat 5.246 Fälle und 579 Variablen. Darunter eine Auswahl der ersten Spalten mit ihren Datentypen.

::: {.callout-note}
**Hintergrund: Was passiert beim Einlesen?** `read_spss()` aus mariposa verwendet im Hintergrund das Paket `haven` und reichert die Daten mit zwei Eigenschaften an, die du aus SPSS kennst: **Variablenlabels** (eine ausführliche Beschriftung pro Spalte) und **Wertelabels** (eine Beschriftung pro Ausprägung). Beide Informationen bleiben unsichtbar in den Spalten gespeichert — du kannst sie jederzeit abrufen oder als Faktor sichtbar machen.
:::

Falls du Daten in anderen Formaten brauchst, gibt es passende Geschwister-Funktionen:

```{r read-formats, eval=FALSE}
read_stata("datei.dta")     # Stata
read_sas("datei.sas7bdat")  # SAS
read_xlsx("datei.xlsx")     # Excel
```

Und wenn du einen bearbeiteten Datensatz zurück nach SPSS exportieren möchtest:

```{r write-spss, eval=FALSE}
write_spss(allbus, "allbus_bearbeitet.sav")
```

## Erster Blick auf den Datensatz

Bei knapp 600 Variablen ist es unmöglich, sich alles in der Konsole anzeigen zu lassen. Drei Werkzeuge helfen dir bei der Orientierung:

```{r first-look, results='hide'}
glimpse(allbus)           # kompakte Strukturübersicht
nrow(allbus)              # Anzahl Fälle
ncol(allbus)              # Anzahl Variablen
```

### Variablen finden mit `find_var()`

Die Variablennamen im ALLBUS sind kryptisch (`mm01`, `pa29`, `wghtpew`). Was wirklich gemessen wird, steht im **Variablenlabel**. mariposas `find_var()` durchsucht beide gleichzeitig — Name und Label — und liefert dir die Treffer als kleine Übersichtstabelle:

```{r find-var-demo}
allbus |> find_var("muslim")
```

Damit findest du die sechs `mm`-Items für unsere Islamfeindlichkeits-Skala. Standardmäßig wird in Namen *und* Labels gesucht; mit `search = "label"` schränkst du auf Labels ein, mit `search = "name"` auf Namen:

```{r find-var-labels}
allbus |> find_var("alter", search = "label")
allbus |> find_var("^mm", search = "name")     # regex: alle mm-Items
```

::: {.callout-tip}
**SPSS → R.** In SPSS kennst du `DISPLAY DICTIONARY` für eine Gesamtübersicht. `find_var()` ist gezielter: du suchst nach einem inhaltlichen Stichwort und bekommst sofort die passenden Variablen — selbst wenn du die kryptischen Namen nicht im Kopf hast.
:::

### Detail-Übersicht mit `codebook()`

Für eine *bestimmte* Auswahl von Variablen liefert `codebook()` aus mariposa eine schöne HTML-Übersicht mit Labels, Ausprägungen und Häufigkeiten. Das ist das R-Äquivalent zum SPSS-`DISPLAY DICTIONARY`:

```{r codebook}
allbus |>
  codebook(mm01, mm02, mm03, mm04, mm05, mm06)
```

::: {.callout-tip}
**SPSS → R: Dateninspektion.**
| SPSS                            | R                                |
| ------------------------------- | -------------------------------- |
| `FREQUENCIES VARIABLES=mm01.`   | `allbus \|> frequency(mm01)`     |
| `DESCRIPTIVES VARIABLES=age.`   | `allbus \|> describe(age)`       |
| `DISPLAY DICTIONARY.`           | `allbus \|> codebook(...)`       |
:::

::: {.callout-note}
**Reviewer-Hinweis.** In einer Methodenbeschreibung gehört zu jeder Skala ein Mini-Codebook: Wortlaut der Items, Antwortformat, Missing-Behandlung, N pro Item. Wer das in `codebook()` als Tabelle generiert und in den Anhang seines Berichts schreibt, hat den Forschungsstandard erfüllt.
:::

## Variablen und Fälle auswählen

Die `dplyr`-Funktionen `select()`, `filter()` und `arrange()` sind dein tägliches Werkzeug, um aus einem großen Datensatz das herauszuholen, was du gerade brauchst.

### Variablen auswählen mit `select()`

```{r select-basic}
allbus |>
  select(mm01, mm02, mm03)
```

Du kannst Bereiche mit `:` angeben und Variablen mit `-` ausschließen:

```{r select-range}
allbus |>
  select(mm01:mm06, eastwest, sex, age, educ)
```

Diese Auswahl — die sechs Skalen-Items plus Demografie — ist genau das, was du für die Mini-Studie brauchst.

Zwei nahe Verwandte von `select()`:

- **`pull(var)`** zieht eine einzelne Spalte als reinen Vektor heraus — nützlich, wenn du den Spalteninhalt direkt in eine Funktion füttern willst, die kein Tibble erwartet: `allbus |> pull(age) |> mean(na.rm = TRUE)`.
- **`relocate(var, .before = X, .after = Y)`** sortiert Spalten um, ohne welche zu entfernen — praktisch, wenn die wichtigsten Variablen vorne stehen sollen: `allbus |> relocate(islamophobie, populismus, .before = sex)`.

### Fälle filtern mit `filter()`

```{r filter-basic}
allbus |>
  filter(sex == 2) |>
  select(sex, age, educ)
```

Die Vergleichs- und Logik-Operatoren aus @sec-operatoren (`==`, `!=`, `<`, `>`, `&`, `|`, `%in%`) bilden hier dein Vokabular. Komplexere Filter kombinierst du frei:

```{r filter-complex}
allbus |>
  filter(eastwest == 2 & age >= 30 & age <= 60) |>
  select(eastwest, age, educ) |>
  nrow()
```

::: {.callout-warning}
**Vorsicht: Fehlende Werte.** `filter()` schließt Fälle mit `NA` in der Bedingung automatisch aus. Das ist meist gewünscht, kann dich aber überraschen. Mit `filter(is.na(variable))` filterst du gezielt *fehlende* Werte heraus.
:::

### Fälle sortieren mit `arrange()`

```{r arrange}
allbus |>
  select(age, educ) |>
  arrange(age) |>
  head(5)
```

Absteigend mit `desc()`:

```{r arrange-desc}
allbus |>
  select(age, educ) |>
  arrange(desc(age)) |>
  head(5)
```

## Datentypen verstehen

Wenn du in SPSS arbeitest, fragst du dich selten, *welcher Typ* eine Variable ist. SPSS macht das im Hintergrund: eine Variable ist „numerisch" oder „string", und Wertelabels („1 = Mann, 2 = Frau") sind nur eine Beschriftungs-Schicht obendrauf. In R ist das ein bisschen anders — und am Anfang verwirrend.

R kennt eine ganze Reihe von Datentypen: reine Zahlen (`numeric`), Text (`character`), Logik (`logical`), Kategorien mit fester Reihenfolge (`factor`). Beim Einlesen eines SPSS-Datensatzes kommt noch ein vierter Typ hinzu, den mariposa von haven übernimmt: `<haven_labelled>`. Das ist eine Art *Hybrid*: Die Spalte verhält sich nach außen wie eine Zahl, aber im Hintergrund tragen die Werte ihre SPSS-Wertelabels mit. So bleibt die Information „1 bedeutet Mann" erhalten, ohne dass du sie aus dem Codebook nachschlagen musst.

Mit `class()` siehst du den Typ einer Variable:

```{r class-show}
class(allbus$sex)
class(allbus$age)
```

Drei Konvertierungen wirst du immer wieder brauchen:

| Funktion                              | Wirkung                                                                                                                       |
| ------------------------------------- | ----------------------------------------------------------------------------------------------------------------------------- |
| `to_label(data, var)`                 | wandelt `<haven_labelled>` in einen **Faktor** mit den Wertelabels als Stufen — Standard, wenn du in `ggplot()`-Achsen lesbare Beschriftungen willst |
| `to_numeric(data, var)`               | wandelt in einen reinen numerischen Vektor — Labels gehen verloren                                                            |
| `to_labelled(data, var, labels = ...)`| wandelt umgekehrt einen Faktor zurück in ein `<haven_labelled>`                                                              |

```{r to-label}
allbus |>
  to_label(sex, eastwest) |>
  select(sex, eastwest) |>
  head(3)
```

Wenn du nur Labels *abstreifen* willst (z. B. weil eine Funktion mit labelled-Vektoren nicht klarkommt), nimmst du `unlabel()`: `allbus |> unlabel(sex, age)`. Selten gebraucht, aber gut zu wissen, wenn ein fremdes Paket sich quer stellt.

::: {.callout-note}
**Hintergrund: Warum nicht einfach Faktor?** In SPSS sind Variablen entweder numerisch oder *string*. Wertelabels sind ein Zusatz. In R gibt es Faktoren (Kategorien) und numerische Vektoren als getrennte Typen. `<haven_labelled>` ist eine Brücke: Du arbeitest mit Zahlen, aber die Wertelabels reisen mit. Wann du das auflösen solltest:

- **`to_label()`** wenn du sortierst, gruppierst, kreuztabellierst oder plottest — Faktoren liefern lesbare Outputs.
- **`to_numeric()`** wenn du rechnest oder skalierst — z. B. bei Likert-Items, die du als pseudo-metrisch behandelst.
- **Beim Original lassen**, wenn die Variable noch nicht final ist und du das Label später noch brauchst.
:::

## Variablen- und Wertelabels lesen und setzen

| Funktion                                            | Wirkung                                                              |
| --------------------------------------------------- | -------------------------------------------------------------------- |
| `var_label(data)`                                   | Variablenlabels auslesen                                             |
| `var_label(data) <- list(var = "Neue Beschriftung")`| Variablenlabel setzen                                                |
| `val_labels(data)`                                  | Wertelabels auslesen                                                 |
| `drop_labels(data)`                                 | Alle Wertelabels entfernen, deren Ausprägung in den Daten gar nicht vorkommt |

```{r labels-read}
allbus |>
  select(mm01, mm02, mm03) |>
  var_label()
```

Das Ergebnis ist ein **benannter Character-Vektor** — pro Variable das hinterlegte Label. So liest du, was eine kryptische Variable wie `mm01` eigentlich bedeutet, ohne ins Codebook zu schauen.

## Fehlende Werte deklarieren

Fehlende Werte sind in der Sozialforschung Normalität, nicht Ausnahme. Niemand beantwortet jede Frage einer Umfrage — manche überspringen einzelne Punkte, manche wissen es schlicht nicht, manche bekommen wegen eines Split-Designs bestimmte Fragen gar nicht vorgelegt. Und manche Antworten waren ursprünglich da, gingen aber durch einen Datenfehler verloren.

Die GESIS unterscheidet in ALLBUS deshalb *vier* Arten von fehlenden Werten und kodiert sie mit klar unterscheidbaren negativen Zahlen:

| Code  | Bedeutung                                |
| ----: | ---------------------------------------- |
| `-42` | DATENFEHLER                              |
| `-11` | TNZ (trifft nicht zu / Split-Modul)      |
| `-9`  | KEINE ANGABE                             |
| `-8`  | WEISS NICHT                              |

Die Unterscheidung ist *inhaltlich wichtig*: ein „weiß nicht" ist methodisch etwas anderes als eine verweigerte Antwort, und ein „trifft nicht zu" (jemand hat die Frage gar nicht gestellt bekommen) ist wiederum etwas anderes als ein echter Datenfehler. Wenn du diese Codes als reguläre Zahlen behandelst — was passiert, wenn du sie einfach in einen Mittelwert wirfst — sind deine Ergebnisse Müll: ein „Durchschnittswert" von `-3.4` für Lebenszufriedenheit ist offensichtlich Unsinn.

Beim Einlesen werden diese in SPSS als *user-missing* deklarierten Codes automatisch zu **tagged NAs**. „Tagged" heißt: sie zählen in Berechnungen als `NA` (also fehlend), behalten aber im Hintergrund die Information, *welcher* Missing-Typ sie sind. Du kannst sie also später trotzdem voneinander unterscheiden — etwa um zu zeigen, wie viele Personen „weiß nicht" gewählt haben.

::: {.callout-note}
**Hintergrund: Split-Designs im ALLBUS.** Manche Itembatterien werden nur einer Hälfte der Stichprobe gestellt (Code `-11` für die andere Hälfte). Das gilt insbesondere für die `mm`-Items unserer Islamfeindlichkeits-Skala. Die effektive N für solche Splits liegt deshalb bei rund 2.500 statt 5.246 — methodisch *kein* Fehler, sondern Stichproben­architektur. In der Methodenbeschreibung gehört dieser Punkt erwähnt.
:::

Wie viele Fälle pro Missing-Code in einer konkreten Variable stecken, zeigt dir `na_frequencies()`:

```{r na-freq-demo}
na_frequencies(allbus$mm01)
```

Du siehst die Aufschlüsselung: wie viele „weiß nicht", wie viele „keine Angabe", wie viele „trifft nicht zu" — alles in einem Aufruf. Praktisch, bevor du entscheidest, ob du bestimmte Codes als reguläre Werte behältst oder als endgültige Missings behandelst.

Wenn du eine Variable hast, in der bestimmte Werte *erst nachträglich* als fehlend gelten sollen — etwa Altersangaben über 100 als unplausibel —, deklarierst du sie mit `set_na()`:

```{r set-na-demo, eval=FALSE}
allbus |>
  set_na(age, na_values = c(-9, -8), verbose = TRUE)
```

Mit `verbose = TRUE` zeigt mariposa dir an, wie viele Fälle pro Wert zu `NA` wurden — kontrolliert und nachvollziehbar.

Mit `drop_na()` (aus tidyr) entfernst du Fälle mit `NA`:

```{r drop-na}
allbus |>
  select(mm01, mm02, mm03) |>
  drop_na() |>
  nrow()
```

::: {.callout-warning}
**Vorsicht: Listenweiser Ausschluss.** `drop_na()` schließt Fälle aus, sobald *eine* der ausgewählten Variablen `NA` ist. Das ist klassischer *listwise deletion*. Wenn du in einer großen Pipeline mit vielen Variablen `drop_na()` rufst, kann deine Fallzahl drastisch schrumpfen. Setze `drop_na()` deshalb gezielt auf die Variablen, die du wirklich brauchst.
:::

::: {.callout-note}
**Hintergrund: MCAR, MAR, MNAR.** Die Methodenliteratur unterscheidet drei Missing-Mechanismen: *Missing Completely at Random* (Zufall, keine Verzerrung), *Missing at Random* (Zufall bedingt durch beobachtete Variablen, durch Modellierung korrigierbar) und *Missing Not at Random* (systematisch, schwer zu beheben). In Survey-Daten wie ALLBUS ist MAR der Regelfall; einfache Listwise Deletion (`drop_na()`) ist dann ein konservativer, aber transparenter Umgang. Imputationsverfahren (z. B. `mice`) sind die nächste Ausbaustufe — für ein Einsteigerbuch jedoch zu viel.
:::

## Übungen {-}

::: {.callout-tip title="Übung 1 · Variablen finden · Reproduktion" collapse="true"}
Du willst eine Skala zu Vertrauen in Institutionen bauen, kennst aber die Variablennamen nicht auswendig. Nutze `find_var()`, um (a) alle Variablen mit „vertrau" im Label und (b) alle Variablen mit `st` am Namensanfang zu finden.

---

**Lösung**

```{r ex1-kap4-loesung, eval=FALSE}
allbus |> find_var("vertrau", search = "label")
allbus |> find_var("^st", search = "name")
```
:::

::: {.callout-tip title="Übung 2 · Codebook der politischen Vertrauens-Items · Reproduktion" collapse="true"}
Erstelle ein `codebook()` für die Items `pt01` bis `pt08` (Vertrauen in verschiedene Institutionen). Schau dir Labels und Wertelabels an.

---

**Lösung**

```{r ex2-kap4-loesung, eval=FALSE}
allbus |>
  codebook(pt01, pt02, pt03, pt04, pt05, pt06, pt07, pt08)
```
:::

::: {.callout-tip title="Übung 3 · Analyse-Subset bilden · Transfer" collapse="true"}
Erstelle einen Datensatz `analyse`, der nur die für die Mini-Studie nötigen Variablen enthält (`mm01:mm06`, `pa29:pa35`, `eastwest`, `sex`, `age`, `educ`, `wghtpew`) und nur Fälle, in denen mindestens fünf der sechs `mm`-Items gültig sind. *Tipp: `rowSums(!is.na(across(mm01:mm06))) >= 5` als Filterkriterium.*

---

**Lösung**

```{r ex3-kap4-loesung, eval=FALSE}
analyse <- allbus |>
  select(mm01:mm06, pa29:pa35, eastwest, sex, age, educ, wghtpew) |>
  filter(rowSums(!is.na(across(mm01:mm06))) >= 5)
nrow(analyse)
```
:::

::: {.callout-tip title="Übung 4 · Eigene Forschungsfrage · Mini-Forschungsfrage" collapse="true"}
Wähle ein Thema, das dich politik- oder sozialwissenschaftlich interessiert (Migration, Klima, Geschlechterrollen, …). Finde mit `find_var()` zwei bis drei Variablen im ALLBUS 2023, die deine Frage beleuchten könnten. Erstelle ein `codebook()` für deine Auswahl. Beschreibe in 2–3 Sätzen, was du untersuchen würdest und welche Variable als unabhängige bzw. abhängige Variable dienen könnte.

*Es gibt hier keine Musterlösung — die Übung trainiert das Auffinden und Verstehen von Variablen, nicht eine bestimmte Antwort.*
:::

::: {.callout-note}
**Forschungsjournal: Stand deiner Mini-Studie.** Du hast den ALLBUS 2023 eingelesen und hast die Werkzeuge, um durch 579 Variablen gezielt zu navigieren. Du weißt, was hinter `mm01` bis `mm06` steckt (die sechs Islamfeindlichkeits-Items), du kennst die Missing-Codes der GESIS, und du kannst dein Analyse-Subset gezielt zusammenstellen. **Was als Nächstes kommt:** In @sec-datentransformation wandelst du die Rohitems in zwei Skalen um — Islamfeindlichkeit und Populismus.
:::

## Was du jetzt weißt {-}

- Du liest SPSS-Daten mit `read_spss()` ein und behältst Variablen- und Wertelabels.
- Du findest Variablen über Name oder Label mit `find_var()` und holst dir Detail-Codebooks per `codebook()`.
- Du wählst Variablen und Fälle mit `select()`, `filter()`, `arrange()` aus — und sortierst sie mit `relocate()` um.
- Du verstehst den `<haven_labelled>`-Typ und wandelst ihn bei Bedarf in Faktor oder numerisch.
- Du liest und setzt Variablen- und Wertelabels mit `var_label()` und `val_labels()`.
- Du erkennst die ALLBUS-Missing-Codes, prüfst sie mit `na_frequencies()` und schließt Fälle gezielt aus.

Im nächsten Kapitel (@sec-datentransformation) lernst du, wie du aus diesen Rohvariablen die zwei Skalen baust, die die Mini-Studie trägt — Islamfeindlichkeit und Populismus.

## Weiterführend {-}

- mariposa-Vignetten [„Data I/O"](https://yannickdiehl.github.io/mariposa/articles/data-io.html) und [„Labels and Missing Values"](https://yannickdiehl.github.io/mariposa/articles/labels-and-missing-values.html).
- Hadley Wickham & Garrett Grolemund, [R for Data Science (2e), Kapitel „Data Import" und „Data Transformation"](https://r4ds.hadley.nz/data-import.html).
- Joseph Larmarange, [„labelled" Vignetten](https://larmarange.github.io/labelled/) — vertiefte Auseinandersetzung mit labelled-Datentypen.
- GESIS, [Datensatzbeschreibung ALLBUS 2023 (ZA8901)](https://search.gesis.org/research_data/ZA8901) — Methodenbericht und Codeplan.
