# Datenmodifikation {#sec-datenmod}

```{r setup-kap4, include=FALSE}
library(tidyverse)
library(mariposa)
source("R/_common.R")
```

> *Wer trägt islamfeindliche Einstellungen in Deutschland 2023?*

Bevor du diese Frage beantworten kannst, brauchst du saubere Daten. Dieses Kapitel begleitet dich vom unbearbeiteten SPSS-Datensatz bis zur fertigen Analyse-Pipeline mit zwei selbstgebauten Skalen — **Islamfeindlichkeit** und **Populismus**. Am Ende des Kapitels hast du den Datensatz vorliegen, mit dem du in Kap. 5 deskriptiv arbeitest, in Kap. 6 modellierst und in Kap. 7 visualisierst.

## Worum es geht

Echte Sekundärdaten sind selten so, wie du sie für eine konkrete Analyse brauchst: 579 Variablen mit kryptischen Namen, vier verschiedene Codes für fehlende Werte, Items in unterschiedlichen Richtungen gepolt, Skalen mit unterschiedlichen Wertebereichen. Datenmodifikation ist die Brücke vom Rohdatensatz zur Analyse — der Schritt, der über die Qualität jeder folgenden Auswertung entscheidet.

Dieses Kapitel ist der **Anker** für Kap. 5–7: jede Analyse, die du dort siehst, läuft auf der Pipeline auf, die du hier baust. Wir machen den Weg deshalb explizit — von `read_spss()` bis zur fertigen Skala — und schließen jede gängige Datenmod-Operation an die Mini-Studie an.

## Was du nach diesem Kapitel kannst {-}

- Einen SPSS-Datensatz mit `read_spss()` einlesen — inklusive aller Variablen- und Wertelabels.
- Variablen über Name **oder** Label mit `find_var()` suchen.
- Variablen und Fälle gezielt auswählen, sortieren und umsortieren (`select()`, `filter()`, `arrange()`, `relocate()`).
- Datentypen verstehen und zwischen `labelled`, Faktor und numerisch konvertieren.
- Fehlende Werte deklarieren und systematisch behandeln.
- Variablen rekodieren — vom einfachen Umkodieren über **Dichotomisierung** und **Quartilbildung** bis zum sauberen **Umpolen (Reverse Coding)**.
- Dummy-Variablen für Regressionen erzeugen.
- Aus mehreren Items eine **latente Skala** bilden — mit kontrollierter Mindest-Validität.
- Skalen unterschiedlicher Bandbreite mit `pomps()` auf eine 0–100-Vergleichsbasis bringen.
- Die komplette Datenpräp-Pipeline für die Mini-Studie nachvollziehen.

## Setup

In jeder R-Sitzung lädst du zuerst die Pakete, mit denen du arbeitest. In diesem Buch sind das durchgehend nur zwei:

```{r setup-show, eval=FALSE}
library(tidyverse)
library(mariposa)
```

::: {.callout-tip}
**SPSS → R.** In SPSS bist du gewohnt, dass alle Funktionen direkt verfügbar sind. In R aktivierst du dir mit `library()` gezielt die Werkzeuge, die du brauchst — das hält den Funktions-Namensraum übersichtlich und macht jeden Schritt nachvollziehbar.
:::

## Datensatz einlesen

Der ALLBUS 2023 liegt als SPSS-Datei (`ALLBUS2023.sav`) im Projektordner. Mit `read_spss()` aus mariposa liest du sie ein:

```{r read-allbus}
allbus <- read_spss("ALLBUS2023.sav")
```

`allbus` ist jetzt ein **Tibble** — ein moderner Datentyp im tidyverse. Tibbles verhalten sich wie klassische Data Frames, drucken aber kompakter und behalten ihre Spaltentypen besser. Was wir geladen haben:

```{r read-show}
allbus
```

Im Kopf siehst du `5,246 × 579` — der Datensatz hat 5.246 Fälle und 579 Variablen. Darunter eine Auswahl der ersten Spalten mit ihren Datentypen.

::: {.callout-note}
**Hintergrund: Was passiert beim Einlesen?** `read_spss()` aus mariposa verwendet im Hintergrund das Paket `haven` und reichert die Daten mit zwei Eigenschaften an, die du aus SPSS kennst: **Variablenlabels** (eine ausführliche Beschriftung pro Spalte) und **Wertelabels** (eine Beschriftung pro Ausprägung). Beide Informationen bleiben unsichtbar in den Spalten gespeichert — du kannst sie jederzeit abrufen oder als Faktor sichtbar machen.
:::

Falls du Daten in anderen Formaten brauchst, gibt es passende Geschwister-Funktionen:

```{r read-formats, eval=FALSE}
read_stata("datei.dta")     # Stata
read_sas("datei.sas7bdat")  # SAS
read_xlsx("datei.xlsx")     # Excel
```

Und wenn du einen bearbeiteten Datensatz zurück nach SPSS exportieren möchtest:

```{r write-spss, eval=FALSE}
write_spss(allbus, "allbus_bearbeitet.sav")
```

## Erster Blick auf den Datensatz

Bei knapp 600 Variablen ist es unmöglich, sich alles in der Konsole anzeigen zu lassen. Drei Werkzeuge helfen dir bei der Orientierung:

```{r first-look, results='hide'}
glimpse(allbus)           # kompakte Strukturübersicht
nrow(allbus)              # Anzahl Fälle
ncol(allbus)              # Anzahl Variablen
```

### Variablen finden mit `find_var()`

Die Variablennamen im ALLBUS sind kryptisch (`mm01`, `pa29`, `wghtpew`). Was wirklich gemessen wird, steht im **Variablenlabel**. mariposas `find_var()` durchsucht beide gleichzeitig — Name und Label — und liefert dir die Treffer als kleine Übersichtstabelle:

```{r find-var-demo}
allbus |> find_var("muslim")
```

Damit findest du die sechs `mm`-Items für unsere Islamfeindlichkeits-Skala. Standardmäßig wird in Namen *und* Labels gesucht; mit `search = "label"` schränkst du auf Labels ein, mit `search = "name"` auf Namen:

```{r find-var-labels, eval=FALSE}
allbus |> find_var("alter", search = "label")
allbus |> find_var("^mm", search = "name")     # regex: alle mm-Items
```

::: {.callout-tip}
**SPSS → R.** In SPSS kennst du `DISPLAY DICTIONARY` für eine Gesamtübersicht. `find_var()` ist gezielter: du suchst nach einem inhaltlichen Stichwort und bekommst sofort die passenden Variablen — selbst wenn du die kryptischen Namen nicht im Kopf hast.
:::

### Detail-Übersicht mit `codebook()`

Für eine *bestimmte* Auswahl von Variablen liefert `codebook()` aus mariposa eine schöne HTML-Übersicht mit Labels, Ausprägungen und Häufigkeiten. Das ist das R-Äquivalent zum SPSS-`DISPLAY DICTIONARY`:

```{r codebook, eval=FALSE}
allbus |>
  codebook(mm01, mm02, mm03, mm04, mm05, mm06)
```

::: {.callout-tip}
**SPSS → R: Dateninspektion.**
| SPSS                            | R                                |
| ------------------------------- | -------------------------------- |
| `FREQUENCIES VARIABLES=mm01.`   | `allbus \|> frequency(mm01)`     |
| `DESCRIPTIVES VARIABLES=age.`   | `allbus \|> describe(age)`       |
| `DISPLAY DICTIONARY.`           | `allbus \|> codebook(...)`       |
:::

## Variablen und Fälle auswählen

Die `dplyr`-Funktionen `select()`, `filter()` und `arrange()` sind dein tägliches Werkzeug, um aus einem großen Datensatz das herauszuholen, was du gerade brauchst.

### Variablen auswählen mit `select()`

```{r select-basic}
allbus |>
  select(mm01, mm02, mm03)
```

Du kannst Bereiche mit `:` angeben und Variablen mit `-` ausschließen:

```{r select-range}
allbus |>
  select(mm01:mm06, eastwest, sex, age, educ)
```

Diese Auswahl — die sechs Skalen-Items plus Demografie — ist genau das, was du für die Mini-Studie brauchst.

Zwei nahe Verwandte von `select()`:

- **`pull(var)`** zieht eine einzelne Spalte als reinen Vektor heraus — nützlich, wenn du den Spalteninhalt direkt in eine Funktion füttern willst, die kein Tibble erwartet: `allbus |> pull(age) |> mean(na.rm = TRUE)`.
- **`relocate(var, .before = X, .after = Y)`** sortiert Spalten um, ohne welche zu entfernen — praktisch, wenn die wichtigsten Variablen vorne stehen sollen: `allbus |> relocate(islamophobie, populismus, .before = sex)`.

### Fälle filtern mit `filter()`

```{r filter-basic}
allbus |>
  filter(sex == 2) |>
  select(sex, age, educ)
```

Die Vergleichs- und Logik-Operatoren aus Kap. 3 (`==`, `!=`, `<`, `>`, `&`, `|`, `%in%`) bilden hier dein Vokabular. Komplexere Filter kombinierst du frei:

```{r filter-complex}
allbus |>
  filter(eastwest == 2 & age >= 30 & age <= 60) |>
  select(eastwest, age, educ) |>
  nrow()
```

::: {.callout-warning}
**Vorsicht: Fehlende Werte.** `filter()` schließt Fälle mit `NA` in der Bedingung automatisch aus. Das ist meist gewünscht, kann dich aber überraschen. Mit `filter(is.na(variable))` filterst du gezielt *fehlende* Werte heraus.
:::

### Fälle sortieren mit `arrange()`

```{r arrange}
allbus |>
  select(age, educ) |>
  arrange(age) |>
  head(5)
```

Absteigend mit `desc()`:

```{r arrange-desc}
allbus |>
  select(age, educ) |>
  arrange(desc(age)) |>
  head(5)
```

## Datentypen verstehen

Beim Einlesen von SPSS-Dateien erhältst du Spalten mit dem speziellen Typ `<haven_labelled>`. Sie verhalten sich wie Zahlen, tragen aber die Wertelabels mit. Mit `class()` siehst du den Typ einer Variable:

```{r class-show}
class(allbus$sex)
class(allbus$age)
```

Drei Konvertierungen wirst du immer wieder brauchen:

| Funktion                              | Wirkung                                                                                                                       |
| ------------------------------------- | ----------------------------------------------------------------------------------------------------------------------------- |
| `to_label(data, var)`                 | wandelt `<haven_labelled>` in einen **Faktor** mit den Wertelabels als Stufen — Standard, wenn du in `ggplot()`-Achsen lesbare Beschriftungen willst |
| `to_numeric(data, var)`               | wandelt in einen reinen numerischen Vektor — Labels gehen verloren                                                            |
| `to_labelled(data, var, labels = ...)`| wandelt umgekehrt einen Faktor zurück in ein `<haven_labelled>`                                                              |

```{r to-label}
allbus |>
  to_label(sex, eastwest) |>
  select(sex, eastwest) |>
  head(3)
```

Wenn du nur Labels *abstreifen* willst (z. B. weil eine Funktion mit labelled-Vektoren nicht klarkommt), nimmst du `unlabel()`: `allbus |> unlabel(sex, age)`. Selten gebraucht, aber gut zu wissen, wenn ein fremdes Paket sich quer stellt.

::: {.callout-note}
**Hintergrund: Warum nicht einfach Faktor?** In SPSS sind Variablen entweder numerisch oder *string*. Wertelabels sind ein Zusatz. In R gibt es Faktoren (Kategorien) und numerische Vektoren als getrennte Typen. `<haven_labelled>` ist eine Brücke: Du arbeitest mit Zahlen, aber die Wertelabels reisen mit. Wann du das auflösen solltest:

- **`to_label()`** wenn du sortierst, gruppierst, kreuztabellierst oder plottest — Faktoren liefern lesbare Outputs.
- **`to_numeric()`** wenn du rechnest oder skalierst — z. B. bei Likert-Items, die du als pseudo-metrisch behandelst.
- **Beim Original lassen**, wenn die Variable noch nicht final ist und du das Label später noch brauchst.
:::

## Variablen- und Wertelabels lesen und setzen

| Funktion                                            | Wirkung                                                              |
| --------------------------------------------------- | -------------------------------------------------------------------- |
| `var_label(data)`                                   | Variablenlabels auslesen                                             |
| `var_label(data) <- list(var = "Neue Beschriftung")`| Variablenlabel setzen                                                |
| `val_labels(data)`                                  | Wertelabels auslesen                                                 |
| `drop_labels(data)`                                 | Alle Wertelabels entfernen, deren Ausprägung in den Daten gar nicht vorkommt |

```{r labels-read}
allbus |>
  select(mm01, mm02, mm03) |>
  var_label()
```

Das Ergebnis ist ein **benannter Character-Vektor** — pro Variable das hinterlegte Label. So liest du, was eine kryptische Variable wie `mm01` eigentlich bedeutet, ohne ins Codebook zu schauen.

## Fehlende Werte deklarieren

ALLBUS verwendet negative Codes für verschiedene Arten fehlender Werte:

| Code  | Bedeutung                                |
| ----: | ---------------------------------------- |
| `-42` | DATENFEHLER                              |
| `-11` | TNZ (trifft nicht zu / Split-Modul)      |
| `-9`  | KEINE ANGABE                             |
| `-8`  | WEISS NICHT                              |

Beim Einlesen werden diese in SPSS als *user-missing* deklarierten Codes automatisch zu **tagged NAs**. Das bedeutet: Sie zählen in Berechnungen als `NA`, behalten aber ihre ursprüngliche Information.

Wenn du eine Variable hast, in der bestimmte Werte *erst nachträglich* als fehlend gelten sollen — etwa Altersangaben über 100 als unplausibel —, deklarierst du sie mit `set_na()`:

```{r set-na-demo, eval=FALSE}
allbus |>
  set_na(age, na_values = c(-9, -8), verbose = TRUE)
```

Mit `verbose = TRUE` zeigt mariposa dir an, wie viele Fälle pro Wert zu `NA` wurden — kontrolliert und nachvollziehbar.

Mit `drop_na()` (aus tidyr) entfernst du Fälle mit `NA`:

```{r drop-na}
allbus |>
  select(mm01, mm02, mm03) |>
  drop_na() |>
  nrow()
```

::: {.callout-warning}
**Vorsicht: Listenweiser Ausschluss.** `drop_na()` schließt Fälle aus, sobald *eine* der ausgewählten Variablen `NA` ist. Das ist klassischer *listwise deletion*. Wenn du in einer großen Pipeline mit vielen Variablen `drop_na()` rufst, kann deine Fallzahl drastisch schrumpfen. Setze `drop_na()` deshalb gezielt auf die Variablen, die du wirklich brauchst.
:::

## Daten transformieren

Vier Verben aus `dplyr` decken den Großteil aller Datentransformationen ab:

| Funktion                       | Wirkung                                                |
| ------------------------------ | ------------------------------------------------------ |
| `mutate()`                     | Variablen neu erzeugen oder ändern (SPSS: `COMPUTE`)   |
| `case_when()` / `case_match()` | Vektorisierte Bedingungslogik (SPSS: `IF`)             |
| `if_else()`                    | Knappe Form für zwei-stufige Bedingungen               |
| `summarise()`                  | Zusammenfassungen pro Gruppe (SPSS: `AGGREGATE`)       |
| `group_by()`                   | Gruppierung für nachfolgende Operationen               |
| `distinct()`                   | Einzigartige Werte einer Variable                      |
| `rename()`                     | Variablen umbenennen                                   |

### Neue Variablen mit `mutate()`

```{r mutate}
allbus |>
  select(age) |>
  mutate(geburtsjahr = 2023 - age) |>
  head(3)
```

Soll dieselbe Transformation auf *mehrere* Variablen wirken, hilft `across()`:

```{r mutate-across, eval=FALSE}
allbus |>
  mutate(across(c(mm01, mm02, mm03), as.numeric))
```

### Bedingungslogik mit `case_when()` und `if_else()`

`case_when()` ist das R-Äquivalent zu SPSS' `IF`. Du listest Bedingungen in der Form `bedingung ~ wert` auf — die erste zutreffende gewinnt.

```{r case-when}
allbus |>
  select(educ) |>
  mutate(
    bildung = case_when(
      educ %in% 1:2 ~ "niedrig",
      educ %in% c(3, 7) ~ "mittel",
      educ %in% 4:5 ~ "hoch",
      .default = NA
    )
  ) |>
  count(bildung)
```

Bei nur **zwei** Ausprägungen ist `if_else(bedingung, wert_wenn_wahr, wert_wenn_falsch)` knapper:

```{r if-else-demo}
allbus |>
  mutate(jung = if_else(age < 30, "jung", "30+")) |>
  count(jung)
```

Seit dplyr 1.1 gibt es zusätzlich `case_match()` — knapper als `case_when()`, wenn du nur Werte mappst (ohne Vergleichsoperatoren):

```{r case-match}
allbus |>
  select(eastwest) |>
  mutate(region = case_match(eastwest, 1 ~ "West", 2 ~ "Ost")) |>
  count(region)
```

### Aggregation mit `group_by()` und `summarise()`

```{r group-summarise}
allbus |>
  group_by(eastwest) |>
  summarise(
    n_faelle           = n(),
    n_einz_bildung     = n_distinct(educ),
    durchschnitt_alter = mean(age, na.rm = TRUE)
  )
```

`n()` zählt alle Fälle in der Gruppe, `n_distinct()` zählt **einzigartige** Werte einer Variablen.

::: {.callout-tip}
**`.by` als Alternative.** Seit dplyr 1.1 kannst du die Gruppierung auch direkt im Aufruf von `summarise()` oder `mutate()` setzen, ohne `group_by()` davor:

```{r dot-by}
allbus |>
  summarise(
    durchschnitt_alter = mean(age, na.rm = TRUE),
    .by = eastwest
  )
```

Das ist kürzer und vermeidet, dass du `ungroup()` vergisst.
:::

### `distinct()` und `rename()`

`distinct()` zeigt dir alle einzigartigen Ausprägungen einer Variable — die schnellste Antwort auf „welche Codes gibt es eigentlich?":

```{r distinct}
allbus |>
  distinct(eastwest)
```

`rename()` benennt Variablen um — neuer Name links, alter Name rechts:

```{r rename}
allbus |>
  rename(geschlecht = sex, alter = age) |>
  select(geschlecht, alter) |>
  head(3)
```

Beide sind kleine, aber regelmäßig genutzte Werkzeuge — gerade beim Übersetzen von kryptischen ALLBUS-Namen in sprechende Kürzel für deinen Analyse-Datensatz.

## Rekodierung mit `rec()` {#sec-rekodierung}

Die wichtigste Funktion in diesem Kapitel: `rec()` aus mariposa. Sie ersetzt das, was du in SPSS unter `RECODE` kennst, kann aber mehr — sie versteht eine kompakte **Regel-Syntax**, behält Labels und arbeitet pipe-freundlich.

**Syntax:**

```r
data |>
  rec(variable, rules = "1=1; 2:3=2; else=NA")
```

Die Regel-Syntax im Überblick:

| Muster              | Wirkung                                 | Beispiel                                |
| ------------------- | --------------------------------------- | --------------------------------------- |
| `alt=neu`           | Einzelwert wird umkodiert               | `"1=10; 2=20"`                          |
| `lo:hi=neu`         | Wertebereich umkodieren                 | `"1:3=1"`                               |
| `min:x=neu`, `x:max=neu` | Dynamische Grenzen                 | `"min:5=1; 6:max=2"`                    |
| `[Label]`           | Inline-Wertelabel vergeben              | `"1:2=1 [niedrig]; 3:5=2 [hoch]"`       |
| `else=copy`         | Alle nicht erwähnten Werte unverändert  | `"1:3=1; else=copy"`                    |
| `else=NA`           | Alle nicht erwähnten Werte werden NA    | `"1=1; else=NA"`                        |
| `NA=neu`            | NA durch einen Wert ersetzen            | `"NA=0; else=copy"`                     |
| `val=NA`            | Bestimmte Werte zu NA machen            | `"-9=NA; -8=NA; else=copy"`             |
| `"rev"`             | Skala umpolen (`max + min - x`)         | `rules = "rev"`                         |
| `"dicho"`           | Dichotomisieren am Median (0/1)         | `rules = "dicho"`                       |
| `"dicho(x)"`        | Dichotomisieren am festen Cut-Punkt     | `rules = "dicho(3)"`                    |
| `"mean"`            | Dichotomisieren am Mittelwert           | `rules = "mean"`                        |
| `"quart"`           | In vier Quartilgruppen aufteilen        | `rules = "quart"`                       |

Regeln werden in Reihenfolge geprüft, die erste passende gewinnt.

### Beispiel: Bildung kategorisieren

```{r rec-bildung}
allbus |>
  rec(educ, rules = "1:2=1 [niedrig]; 3=2 [mittel]; 4:5=3 [hoch]; else=NA",
      as.factor = TRUE) |>
  count(educ)
```

Mit `as.factor = TRUE` wird die rekodierte Variable direkt ein Faktor; die `[…]`-Notation in den Regeln vergibt die Wertelabels in einem Aufwasch.

### Spezial-Modi: Dichotomisieren und Quartile

Statt eine Regel-Kette zu schreiben, kannst du eine Variable in einem Aufruf am Median, an einem festen Cut-Punkt, am Mittelwert oder in Quartile zerlegen:

```{r rec-dicho}
allbus |>
  rec(age, rules = "dicho(50)", suffix = "_d") |>
  count(age_d)
```

Hier wird `age_d` zu 0 für unter 50, zu 1 für 50+. Mit `suffix = "_d"` bekommt die neue Variable einen klaren Namen — das Original bleibt unangetastet.

```{r rec-quart}
allbus |>
  rec(age, rules = "quart", suffix = "_q") |>
  count(age_q)
```

`age_q` ist jetzt eine kategoriale Variable mit den Werten 1–4 für die Altersquartile.

### Lehrstück: Umpolen (Reverse Coding)

Die sechs Items unserer Islamfeindlichkeits-Skala sind **nicht alle in dieselbe Richtung gepolt**. Vier Items messen Zustimmung zu islamfeindlichen Aussagen (hoch = islamophob); zwei Items sind positiv formuliert (hoch = tolerant):

```{r mm-items, echo=FALSE}
tibble::tribble(
  ~Item, ~Wortlaut, ~Polung,
  "mm01", "Islamausübung in Deutschland beschränken",        "hoch = islamophob",
  "mm02", "Islam passt in die deutsche Gesellschaft",         "hoch = TOLERANT — umpolen",
  "mm03", "Anwesenheit von Muslimen bringt Konflikt",         "hoch = islamophob",
  "mm04", "Staat sollte islamische Gruppen beobachten",       "hoch = islamophob",
  "mm05", "Muslimischer Bürgermeister in Ordnung",            "hoch = TOLERANT — umpolen",
  "mm06", "Unter Muslimen sind viele rel. Fanatiker",         "hoch = islamophob"
) |> knitr::kable()
```

Bevor du aus den sechs Items einen Mittelwert bildest, **musst** du `mm02` und `mm05` umpolen, sonst heben sich die Effekte auf. mariposa hat dafür den Spezial-Modus `"rev"`:

```{r reverse}
allbus <- allbus |>
  rec(mm02, rules = "rev", suffix = "r") |>
  rec(mm05, rules = "rev", suffix = "r")
```

`"rev"` rechnet intern `max(x) + min(x) - x` — bei einer 7-stufigen Skala also `8 - x`, was genau das gewünschte Umpolen ist. Mit `suffix = "r"` erzeugt mariposa zwei neue Variablen `mm02r` und `mm05r`; die Originale `mm02` und `mm05` bleiben unverändert. Das ist die saubere Form — du verlierst nichts und kannst die Umpolung jederzeit nachvollziehen.

::: {.callout-note}
**Hintergrund: `allbus <- allbus |> ...` überschreibt.** Wenn du `allbus <-` schreibst, ersetzt du das Tibble *im Speicher* um die rekodierten Spalten. Die Originaldatei `ALLBUS2023.sav` auf der Festplatte bleibt unangetastet — du kannst die Pipeline jederzeit neu starten. Möchtest du Zwischenstände parallel behalten, weist du einer neuen Variable zu (`allbus_mm <- allbus |> rec(...)`).
:::

::: {.callout-important}
**mariposa-Tipp: Saubere Umpolung mit `suffix`.** Andere Pakete überschreiben gerne die Originalvariable beim Rekodieren. mariposa zwingt dich, dir bewusst zu sein, *was du tust* — Original bleibt, neue Variable bekommt einen klaren Namen mit Suffix. Wenn drei Wochen später ein:e Reviewer:in fragt „warum war Skalenwert für Fall 42 = 4.5?", kannst du den Schritt rekonstruieren.
:::

::: {.callout-warning}
**Vorsicht: Polung immer prüfen, nicht raten.** Schau dir vor jeder Skalenbildung das Wortlaut-Label der Items an (`var_label()`) — auch Items, die du schon hundertmal gesehen hast. Der nervigste Fehler einer Skala ist eine vergessene Umpolung; sie zeigt sich an einem überraschend niedrigen Cronbachs α.
:::

### Dummy-Variablen mit `to_dummy()`

Für Regressionen brauchst du oft **Dummy-Variablen** — eine kategoriale Variable mit `k` Ausprägungen wird in `k-1` Indikator-Spalten zerlegt (0/1 pro Ausprägung). mariposas `to_dummy()` macht das in einem Aufruf:

```{r to-dummy-demo, eval=FALSE}
allbus |>
  to_dummy(eastwest, ref = 1)        # West (=1) als Referenz, dummy für Ost
```

Die neuen Spalten werden automatisch angehängt; mit `ref =` legst du fest, welche Ausprägung als *Referenz* weggelassen wird. Dummy-Variablen brauchst du erst in Kap. 6 für die Regression — `lm()` und `linear_regression()` aus mariposa erstellen sie für Faktoren auch automatisch im Hintergrund.

## Standardisieren und zentrieren

Vor manchen Analysen ist es sinnvoll, eine Variable auf einen einheitlichen Maßstab zu bringen.

```{r std-center}
allbus |>
  std(age, suffix = "_z") |>     # neue Variable age_z (Mittelwert 0, SD 1)
  select(age, age_z) |>
  head(3)
```

Mit `center()` analog für mittelwertzentrierte Variablen:

```{r center, eval=FALSE}
allbus |>
  center(age, suffix = "_c")     # neue Variable age_c (Mittelwert 0)
```

Ohne `suffix`-Argument **überschreiben** beide Funktionen die Originalvariable — das ist selten gewünscht. Beide akzeptieren außerdem ein `weights =`-Argument, falls du die Standardisierung gewichtet machen willst.

## Skalen bilden {#sec-skalen}

Für die Mini-Studie willst du aus den sechs umgepolten Items eine **gewichtete Mittelwert-Skala** bauen. mariposa stellt dafür drei Zeilen-Funktionen bereit:

| Funktion                                | Was sie tut                                          |
| --------------------------------------- | ---------------------------------------------------- |
| `row_means(data, ..., min_valid = N)`   | Mittelwert pro Fall über die angegebenen Variablen   |
| `row_sums(data, ..., min_valid = N)`    | Summe pro Fall                                       |
| `row_count(data, ..., count = wert)`    | Wie oft ein bestimmter Wert in der Zeile vorkommt    |

Das Argument `min_valid` gibt vor, *wie viele gültige Antworten* mindestens da sein müssen, damit der Mittelwert berechnet wird. Andernfalls bleibt der Skalenwert `NA`. Faustregel: mindestens 80 % der Items.

Wichtig: `row_means()` (und ihre Geschwister) geben einen **numerischen Vektor** zurück — sie wollen also in einem `mutate()`-Aufruf eingebettet werden, mit `pick()` zur Variablenauswahl. Das ist tidyverse-idiomatisch und macht klar, dass eine neue Spalte entsteht.

### Islamfeindlichkeits-Skala

```{r scale-islam}
allbus <- allbus |>
  mutate(
    islamophobie = row_means(pick(mm01, mm02r, mm03, mm04, mm05r, mm06),
                             min_valid = 5)
  )
```

Schnelle Prüfung, ob die Skala plausibel ist:

```{r scale-check}
allbus |> describe(islamophobie)
```

::: {.callout-note}
**Hintergrund: Was misst die Skala?** Werte nahe 1 bedeuten geringe Zustimmung zu islamfeindlichen Aussagen, Werte nahe 7 hohe Zustimmung. Da die positiv formulierten Items (`mm02r`, `mm05r`) umgepolt sind, „zieht" hohes Wohlwollen gegenüber Muslimen den Skalenwert nach unten — wie es bei einer Skala für *Islamfeindlichkeit* sein soll.
:::

### Antwortstil prüfen mit `row_count()`

Bevor wir die Populismus-Skala bilden, ein kleiner Daten-Qualitäts-Check: Wie oft hat jemand bei den `mm`-Items die **extremste** Antwort (7) gewählt? Hoher Wert deutet auf eine *response style* hin — jemand kreuzt durchgängig „voll und ganz zu" an, unabhängig vom Item.

```{r row-count-demo}
allbus |>
  mutate(n_extrem = row_count(pick(mm01, mm02, mm03, mm04, mm05, mm06),
                              count = 7)) |>
  count(n_extrem)
```

Die meisten Befragten zeigen *kein* solches Muster — wer alle sechs Items mit 7 beantwortet, ist eine kleine Minderheit. `row_count()` ist generell nützlich für Daten-Quality-Checks: wie viele „weiß nicht", wie viele Extremantworten, wie viele Mittelantworten?

### Populismus-Skala

Hier wartet eine zweite Polungs-Falle — und genau die ist der Grund, warum du dich vor jeder Skalenbildung mit dem Codebook beschäftigst. Schau dir zuerst die Wertelabels eines `pa`-Items an:

```{r pa-labels}
val_labels(allbus$pa29)
```

Das `pa`-Modul nutzt eine **5-stufige Skala**, bei der **1 = „stimme voll zu" und 5 = „lehne ganz ab"** steht. Das ist die *umgekehrte* Logik zu den `mm`-Items, wo `1` Ablehnung und `7` Zustimmung bedeutete. Folglich heißt für `pa29` „Abgeordnete nur dem Volk verpflichtet" ein **niedriger** Wert = populistisch.

Damit am Ende `populismus` so funktioniert wie `islamophobie` (hoch = mehr von der gemessenen Einstellung), polen wir alle sieben `pa`-Items um — sie sind alle gleich (invers) kodiert, die Umpolung läuft also für alle in einer Schleife identisch:

```{r scale-pop}
allbus <- allbus |>
  rec(pa29, rules = "rev", suffix = "r") |>
  rec(pa30, rules = "rev", suffix = "r") |>
  rec(pa31, rules = "rev", suffix = "r") |>
  rec(pa32, rules = "rev", suffix = "r") |>
  rec(pa33, rules = "rev", suffix = "r") |>
  rec(pa34, rules = "rev", suffix = "r") |>
  rec(pa35, rules = "rev", suffix = "r") |>
  mutate(
    populismus = row_means(pick(pa29r, pa30r, pa31r, pa32r, pa33r, pa34r, pa35r),
                           min_valid = 6)
  )

allbus |> describe(populismus)
```

::: {.callout-warning}
**Vorsicht: Polung wird in der Praxis öfter übersehen, als du denkst.** Items in einer Itembatterie sind nicht immer in dieselbe Richtung kodiert — selbst nicht innerhalb derselben Welle desselben Datensatzes. Die `mm`-Items von ALLBUS 2023 nutzen 7-stufig (`1 = nicht zu, 7 = voll zu`), die `pa`-Items 5-stufig (`1 = voll zu, 5 = lehne ab`). Wenn du auf eine neue Skala stößt, gilt ausnahmslos: **erst Wertelabels prüfen, dann Skala bauen**.
:::

## Skalen vergleichbar machen mit `pomps()` {#sec-pomps}

Du hast jetzt zwei Skalen — `islamophobie` (1–7) und `populismus` (1–5). Ein Vergleich der reinen Mittelwerte ist **irreführend**: der Mittelwert von `islamophobie` läuft auf einer doppelt so weiten Skala wie der von `populismus`. „Populismus liegt im Schnitt bei 3, Islamfeindlichkeit bei 4" sagt für sich allein nichts über die *relative Intensität* der beiden Einstellungen aus.

Die Lösung ist die **POMPS**-Transformation (*Percent of Maximum Possible Scores*): Du rechnest beide Skalen auf einen gemeinsamen 0–100-Bereich um. Die Formel ist einfach:

$$
\text{POMPS} = \frac{x - \text{min}}{\text{max} - \text{min}} \times 100
$$

mariposa hat das als `pomps()` direkt verbaut:

```{r pomps-demo}
allbus <- allbus |>
  mutate(
    islamophobie_p = pomps(islamophobie, scale_min = 1, scale_max = 7),
    populismus_p   = pomps(populismus,   scale_min = 1, scale_max = 5)
  )

allbus |>
  summarise(
    islam_orig = round(mean(islamophobie,   na.rm = TRUE), 2),
    islam_p    = round(mean(islamophobie_p, na.rm = TRUE), 2),
    pop_orig   = round(mean(populismus,     na.rm = TRUE), 2),
    pop_p      = round(mean(populismus_p,   na.rm = TRUE), 2)
  )
```

Jetzt liest du den Vergleich direkt: liegt der POMPS-Mittelwert für Islamfeindlichkeit höher als der für Populismus, ist die durchschnittliche Bevölkerung in *relativer Intensität* stärker islamophob als populistisch — oder umgekehrt.

::: {.callout-important}
**mariposa-Tipp: `scale_min` und `scale_max` immer angeben.** Ohne diese Argumente nutzt `pomps()` den *beobachteten* Wertebereich (`min(x)`, `max(x)`) — bei einer 1–7-Skala, in der niemand 1 angekreuzt hat, würde 2 zur „neuen Null", was die Skala verzerrt. Gib bei Likert-Items immer den **theoretischen** Wertebereich an.
:::

::: {.callout-note}
**Hintergrund: Korrelationen bleiben erhalten.** POMPS ist eine *lineare* Transformation — die Verteilung der Werte verändert sich nicht, nur der Maßstab. Korrelationen, Effektstärken und alle linearen Modelle liefern auf den POMPS-Variablen genau dieselben Ergebnisse wie auf den Originalen. Du verlierst also nichts; du gewinnst nur Vergleichbarkeit zwischen Skalen unterschiedlicher Bandbreite.
:::

## Die komplette Datenpräp-Pipeline {#sec-pipeline}

Was du in diesem Kapitel Stück für Stück aufgebaut hast, lässt sich zu einer einzigen sauberen Pipeline zusammenfassen. Diese Pipeline ist der **Anker für Kap. 5–7** — du wirst sie als Setup-Block am Anfang jedes weiteren Kapitels wiederfinden:

```{r full-pipeline, eval=FALSE}
allbus <- read_spss("ALLBUS2023.sav") |>                          # <1>
  rec(mm02, rules = "rev", suffix = "r") |>                       # <2>
  rec(mm05, rules = "rev", suffix = "r") |>                       # <2>
  rec(pa29, rules = "rev", suffix = "r") |>                       # <3>
  rec(pa30, rules = "rev", suffix = "r") |>                       # <3>
  rec(pa31, rules = "rev", suffix = "r") |>                       # <3>
  rec(pa32, rules = "rev", suffix = "r") |>                       # <3>
  rec(pa33, rules = "rev", suffix = "r") |>                       # <3>
  rec(pa34, rules = "rev", suffix = "r") |>                       # <3>
  rec(pa35, rules = "rev", suffix = "r") |>                       # <3>
  mutate(
    islamophobie   = row_means(pick(mm01, mm02r, mm03, mm04, mm05r, mm06),
                               min_valid = 5),                     # <4>
    populismus     = row_means(pick(pa29r, pa30r, pa31r, pa32r, pa33r, pa34r, pa35r),
                               min_valid = 6),                     # <5>
    islamophobie_p = pomps(islamophobie, scale_min = 1, scale_max = 7),  # <6>
    populismus_p   = pomps(populismus,   scale_min = 1, scale_max = 5)   # <6>
  )
```
1. ALLBUS 2023 einlesen — fehlende Werte sind automatisch als tagged NAs gesetzt.
2. Umpolen der inversen `mm`-Items (`mm02`, `mm05`) zu `mm02r`/`mm05r` — Skala 7-stufig.
3. Umpolen aller `pa`-Items, weil sie 5-stufig **invers** kodiert sind (`1 = stimme zu`, `5 = lehne ab`) — nach Umpolung gilt hoch = populistisch.
4. Skala **Islamfeindlichkeit** als Mittelwert der sechs (jetzt gleichpoligen) Items — mindestens 5 von 6 müssen valide sein.
5. Skala **Populismus** als Mittelwert der sieben umgepolten `pa`-Items — mindestens 6 von 7 müssen valide sein.
6. **POMPS-Versionen** beider Skalen auf 0–100 für direkten Vergleich (optional; die Original-Skalen bleiben erhalten).

Mit dieser Pipeline ist der Datensatz fertig für die Analyse.

## Übungen {-}

::: {.callout-tip collapse="true"}
**Übung 1 — Skala Politische Effizienz.** Die `pe`-Items (`pe01`, `pe04`, `pe05`, `pe06`, `pe07`, `pe08`) messen politische Selbstwirksamkeit (kognitive Komponente). Prüfe zuerst die Variablenlabels mit `var_label()`, identifiziere ob Items umgepolt werden müssen, und baue analog eine Skala `polit_effizienz` mit `min_valid = 5`. *Tipp: schaue dir die Wortlaute genau an.*

**Lösung:**
```{r ex1-kap4-loesung, eval=FALSE}
allbus |>
  select(pe01, pe04, pe05, pe06, pe07, pe08) |>
  var_label()
# Items pe05 und pe07 sind positiv gepolt, müssen umgepolt werden.
allbus <- allbus |>
  rec(pe05, rules = "rev", suffix = "r") |>
  rec(pe07, rules = "rev", suffix = "r") |>
  mutate(
    polit_effizienz = row_means(pick(pe01, pe04, pe05r, pe06, pe07r, pe08),
                                min_valid = 5)
  )
```
:::

::: {.callout-tip collapse="true"}
**Übung 2 — Variablen finden.** Du willst eine Skala zu Vertrauen in Institutionen bauen, kennst aber die Variablennamen nicht auswendig. Nutze `find_var()`, um (a) alle Variablen mit „vertrau" im Label und (b) alle Variablen mit `st` am Namensanfang zu finden.

**Lösung:**
```{r ex2-kap4-loesung, eval=FALSE}
allbus |> find_var("vertrau", search = "label")
allbus |> find_var("^st", search = "name")
```
:::

::: {.callout-tip collapse="true"}
**Übung 3 — ISCED-Bildung kategorisieren.** Statt `educ` kannst du auch die international vergleichbare ISCED-Variable `isced97` (1–6) als Bildungsmaß nehmen. Erstelle daraus drei Kategorien: ISCED 1–2 = „niedrig", 3–4 = „mittel", 5–6 = „hoch".

**Lösung:**
```{r ex3-kap4-loesung, eval=FALSE}
allbus |>
  rec(isced97, rules = "1:2=1 [niedrig]; 3:4=2 [mittel]; 5:6=3 [hoch]",
      as.factor = TRUE) |>
  count(isced97)
```
:::

::: {.callout-tip collapse="true"}
**Übung 4 — Skalen vergleichbar machen.** Liegen die Befragten in Deutschland 2023 in der Mini-Studie *stärker* auf der Populismus- oder auf der Islamfeindlichkeits-Skala? Rechne beide Skalen auf POMPS um und vergleiche die gewichteten Mittelwerte (Hinweis: `w_mean()` aus mariposa für gewichtete Mittelwerte, Argument `weights = wghtpew`).

**Lösung:**
```{r ex4-kap4-loesung, eval=FALSE}
allbus |>
  mutate(
    islam_p = pomps(islamophobie, scale_min = 1, scale_max = 7),
    pop_p   = pomps(populismus,   scale_min = 1, scale_max = 5)
  ) |>
  summarise(
    islam = w_mean(islam_p, weights = wghtpew),
    pop   = w_mean(pop_p,   weights = wghtpew)
  )
```
:::

::: {.callout-tip collapse="true"}
**Übung 5 — Analyse-Subset bilden.** Erstelle einen Datensatz `analyse`, der nur die für die Mini-Studie nötigen Variablen enthält (`islamophobie`, `populismus`, `eastwest`, `sex`, `age`, `educ`, `wghtpew`) und nur Fälle, in denen sowohl die Islamophobie-Skala als auch die Populismus-Skala gültige Werte haben.

**Lösung:**
```{r ex5-kap4-loesung, eval=FALSE}
analyse <- allbus |>
  select(islamophobie, populismus, eastwest, sex, age, educ, wghtpew) |>
  drop_na(islamophobie, populismus)
nrow(analyse)
```
:::

## Was du jetzt weißt {-}

- Du liest SPSS-Daten mit `read_spss()` ein und behältst Variablen- und Wertelabels.
- Du findest Variablen über Name oder Label mit `find_var()`.
- Du wählst Variablen und Fälle mit `select()`, `filter()`, `arrange()` aus — und sortierst sie mit `relocate()` um.
- Du verstehst den `<haven_labelled>`-Typ und wandelst ihn bei Bedarf in Faktor oder numerisch.
- Du deklarierst fehlende Werte und schließt Fälle gezielt mit `drop_na()` aus.
- Du transformierst Variablen mit `mutate()`, `case_when()`, `case_match()` und `if_else()`.
- Du aggregierst Subgruppen mit `summarise(.by = ...)` und nutzt `n()`/`n_distinct()`.
- Du rekodierst Variablen mit `rec()` — vom einfachen Umkodieren über `"dicho"`/`"quart"` bis zum sauberen Umpolen.
- Du erzeugst Dummy-Variablen mit `to_dummy()`.
- Du baust gewichtete Mittelwert-Skalen mit `row_means()` und kontrolliertem `min_valid`.
- Du prüfst Antwort-Stile und Datenqualität mit `row_count()`.
- Du machst Skalen unterschiedlicher Bandbreite mit `pomps()` direkt vergleichbar.
- Du kennst die vollständige Datenpräp-Pipeline für die Mini-Studie.

Im nächsten Kapitel lernst du, wie du diese Daten univariat und bivariat beschreibst — mit Häufigkeitstabellen, deskriptiven Statistiken, Kreuztabellen und ersten Tests.

## Weiterführend {-}

- mariposa-Vignetten [„Labels and Missing Values"](https://yannickdiehl.github.io/mariposa/articles/labels-and-missing-values.html), [„Data Transformation"](https://yannickdiehl.github.io/mariposa/articles/data-transformation.html) und [„Data I/O"](https://yannickdiehl.github.io/mariposa/articles/data-io.html).
- Hadley Wickham & Garrett Grolemund, [R for Data Science (2e), Kapitel „Data Transformation"](https://r4ds.hadley.nz/data-transform.html).
- Joseph Larmarange, [„labelled" Vignetten](https://larmarange.github.io/labelled/) — vertiefte Auseinandersetzung mit labelled-Datentypen, falls du an die Grenzen kommst.
- Cohen, P., Cohen, J., Aiken, L. S., & West, S. G. (1999). *The Problem of Units and the Circumstance for POMP.* Multivariate Behavioral Research, 34(3), 315–346 — die theoretische Basis von POMPS.
