# Uni- und Bivariate Datenanalyse

In diesem Kapitel behandeln wir die gängigsten Verfahren zur uni- und bivariaten Datenanalyse und wie diese in den verwendeten Ökosystemen umgesetzt sind. Damit kann sich ein Überblick über die Datenstruktur verschafft und erste Zusammenhänge überprüft werden.
Zur Veranschaulichung dieser Analyseschritte werden am Ende dieses Kapitels erste vereinfachte Möglichkeiten angeboten, diese grafisch aufzubereiten.

## Gewichtung

Sozialwissenschaftlich arbeiten wir vielfach mit Umfragedaten, mit denen Aussagen über eine größere Grundgesamtheit gemacht werden sollen (wie bspw. der in den Beispielen verwendete Allbus-Datensatz). Diese Daten beinhalten aber oft Verzerrungen (gewollt (Oversample) oder ungewollt (Non-Response)), welche ihre Repräsentativität einschränken. Um diesem Problem zu begegnen, ist es erforderlich die Daten zu gewichten. Bei der Auswahl der Codes, welche wir für die einzelnen Analyseschritte für dieses e-Book zusammengestellt haben, haben wir daher durchgehend darauf geachtet, dass die Verfahren gewichtet möglich sind.

Hinweis an bisherigen SPSS-Nutzer:innen: Die Gewichtung erfolgt in R für jede Analyse einzeln (und nicht einmal für die ganze Analyse-Session wie in SPSS). Bei jedem Analyseschritt muss daher angegeben werden, ob gewichtet werden soll.

Die Gewichtung erfolgt bei den einzelnen Funktionen i.d.R. mit dem Argument `weights=`. Bei jeder Funktion ist dies aber noch einmal ausgewiesen.

## Univariate Statistiken

Für univariate Statistiken haben wir die gängigsten Verfahren zusammengestellt (Häufigkeitsverteilungnen sowie Lage- und Streuungsmaße).

| Packet         | Funktion            | Verwendung                |
| :------------- | :------------------ | :------------------------ |
| sjmisc         | frq()               | Häufigkeitstabelle |
| sjmisc         | descr()             | Despriptive Statistiken ausgeben |
| sjstats        | weighted_mean()     | Mittelwert berechnen |
| sjstats        | weighted_median()   | Median berechnen |
| sjstats        | weighted_sd()       | Standardabweichung berechnen |
| sjstats        | weighted_se()       | Standardfehler berechnen |
| weights        | wtd.quantile()      | Quantile berechnen |

### `Frq()` {-}

Mit der Funktion `frq()` können Häufigkeitstabellen ausgegeben werden, welche die Informationen: Value, Valuelabel, N, RaW %, Valid % und CUm. % umfassen. (Sie entsprechen damit dem SPSS-oUtput).

**Syntax:** 

```{}
# Ohne Pipe

frq(datensatz$variable1, weights = datensatz$gewicht)

# Mit Pipe

datensatz %>% 
  frq(variable1, weights = gewicht)
```

**Beispielcode:**

```{r, echo=T, collapse=T, comment="#>"}
# Häufigkeitstabelle Leistungsprinzip (im19)

allbus2018 %>% frq(im19, weights = wghtpew)
```

### `Descr()` {-}

Mit `descr()` werden die wesentlichen deskriptiven Statistiken ausgegeben: prozentuale Angabe fehlender Werten, Mittelwert, Standardabweichung, Standardfehler, Wertebereich, Interquartilsabstand, Scheife. 

**Syntax:** 

```{}
# Ohne Pipe

descr(datensatz$variable1, weights = datensatz$gewicht)

# Mit Pipe

datensatz %>% 
  descr(variable1, weights = gewicht)
```

Mit dem Argument `show = "short"` wird die Ausgabe verkürzt und nur noch: prozentuale Angabe fehlender Werten, Mittelwert, Standardabweichung ausgegeben.

**Beispielcode:**

```{r, echo=T, collapse=T, comment="#>"}
# Deskriptive Statistiken Leistungsprinzip (im19)

allbus2018 %>% descr(im19, weights = wghtpew)

allbus2018 %>% descr(im19, weights = wghtpew, show = "short")
```

### `Weighted_mean()` {-}

`weighted_mean()` wird verwendet um lediglich den Mittelwert zu berechnen. Dies hat den Vorteil, dass das Ergebnis direkt als neue Variable abgespreichert werden kann (siehe dazu den Beispielcode unten).

ACHTUNG: In der Pipe-Schreibeweise muss hier der %$%-Operator verwendet werden.

**Syntax:** 

```{}
# Ohne Pipe

weighted_mean(datensatz$variable1, weights = datensatz$gewicht)

# Mit Pipe
# Achtung! %$% Operator

datensatz %$% 
  weighted_mean(variable1, weights = gewicht)
```

**Beispielcode:**

```{r, echo=T, collapse=T, comment="#>"}
# Mittelwert Leistungsprinzip (im19) 

allbus2018 %$% 
  weighted_mean(im19, weights = wghtpew)

# Mittelwert Leistungsprinzip (im19) als neue Variable

ds <- allbus2018 %>% 
  transmute(mittelLeistung = weighted_mean(im19, weights = wghtpew)) 

ds
```

### `Weighted_median()` {-}

Analog zur vorherigen Funktion wird mit `weighted_median()` nur der Median berechnet.

ACHTUNG: In der Pipe-Schreibeweise muss hier der %$%-Operator verwendet werden.

**Syntax:** 

```{}
# Ohne Pipe

weighted_median(datensatz$variable1, weights = datensatz$gewicht)

# Mit Pipe
# Achtung! %$% Operator

datensatz %$% 
  weighted_median(variable1, weights = gewicht)
```

**Beispielcode:**

```{r, echo=T, collapse=T, comment="#>"}
# Median Leistungsprinzip (im19)

allbus2018 %$% 
  weighted_median(im19, weights = wghtpew)

# Median Leistungsprinzip (im19) als neue Variable

ds <- allbus2018 %>% 
  mutate(medianLeistung = weighted_median(im19, weights = wghtpew)) %>% 
  distinct(medianLeistung)

ds
```

### `Weighted_sd()` {-}

Mit `weighted_sd` kann die Standardabweichung berechnet werden.

ACHTUNG: In der Pipe-Schreibeweise muss hier der %$%-Operator verwendet werden.

**Syntax:** 

```{}
# Ohne Pipe

weighted_sd(datensatz$variable1, weights = datensatz$gewicht)

# Mit Pipe
# Achtung! %$% Operator

datensatz %$% 
  weighted_sd(variable1, weights = gewicht)
```

**Beispielcode:**

```{r, echo=T, collapse=T, comment="#>"}
# Mittelwert und Standardabweichung Leistungprinzip nach Ost-West (Fälle)

ds <- allbus2018 %>% 
  select(eastwest, im19, wghtpew) %>% 
  group_by(eastwest) %>% 
  mutate(leistungMittelOstWest = weighted_mean(im19, weights = wghtpew),
         leistungSDOstWest = weighted_sd(im19, weights = wghtpew)) %>% 
  ungroup() 

ds %>% 
  select(eastwest, leistungMittelOstWest, leistungSDOstWest)
```

### `Weighted_se()` {-}

`weighted_se()` wird verwendet, um nur den Standardfehler zu berechnen.

ACHTUNG: In der Pipe-Schreibeweise muss hier der %$%-Operator verwendet werden.

**Syntax:** 

```{}
# Ohne Pipe

weighted_se(datensatz$variable1, weights = datensatz$gewicht)

# Mit Pipe
# Achtung! %$% Operator

datensatz %$% 
  weighted_se(variable1, weights = gewicht)
```

**Beispielcode:**

```{r, echo=T, collapse=T, comment="#>"}
# Mittelwert, Standardabweichung und Standardfehler 
# Leistungprinzip nach Ost-West (Gruppen)

ds <- allbus2018 %>% 
  select(eastwest, im19, wghtpew) %>% 
  group_by(eastwest) %>% 
  summarise(leistungMittelOstWest = weighted_mean(im19, weights = wghtpew),
            leistungSDOstWest = weighted_sd(im19, weights = wghtpew),
            leistungSEOstWest = weighted_se(im19, weights = wghtpew)) %>% 
  ungroup()

ds

# Mittelwert, Standardabweichung, Standardfehler und .95 Konfidenzintervall 
# Leistungprinzip nach Ost-West (Gruppen)

ds <- allbus2018 %>% 
  group_by(eastwest) %>% 
  summarise(leistungMittelOstWest = weighted_mean(im19, weights = wghtpew),
            leistungSDOstWest = weighted_sd(im19, weights = wghtpew),
            leistungSEOstWest = weighted_se(im19, weights = wghtpew),
            CI.95.down = leistungMittelOstWest-1.96*(leistungSDOstWest/sqrt(n())),
            CI.95.up = leistungMittelOstWest+1.96*(leistungSDOstWest/sqrt(n()))) %>% 
  ungroup()

ds


```

### `wtd.quantile()` {-}

Für die Berchnung der Quantile müssen wir auf das Paket `weights` zurückgreifen. Bitte installieren und laden. Wir verwenden davon die Funktion `wtd.quantile`.

ACHTUNG: In der Pipe-Schreibeweise muss hier der %$%-Operator verwendet werden.

```{}
library(weights)
```
```{r, include=F}
library(weights)
```

**Syntax:** 

```{}
# Ohne Pipe

wtd.quantile(datensatz$variable1, weights = datensatz$gewicht)

# Mit Pipe
# Achtung! %$% Operator

datensatz %$% 
  wtd.quantile(variable1, weights = gewicht)
```

**Beispielcode:**

```{r, echo=T, collapse=T, comment="#>"}
# Quantile Alter

allbus2018 %$% 
  wtd.quantile(age, weights = wghtpew)
```

## Bivariate Statistiken

Für bivariate Statistiken schauen wir uns zunächst mit der Funktion `crosstab()` die gemeinsame Verteilung zweier Variablen in einer Kreuztabelle an. Die Zusammenhangsmaße können wir überwiegend mit `crosstable_statistics()` abrufen. Für den Chi-Quadart-Test und den Korrelataionskoeffizienten nach Pearson verwenden wir spezifisch dafür geschriebene Funktionen. 

| Packet         | Funktion                | Verwendung                |
| :------------- | :---------------------- | :------------------------ |
| dscr           | crosstab()              | Kreuztabellen |
| sjstats        | weighted_chisqtest()    | Chi-Quadrat-Test |
| sjstats        | crosstable_statistics() | Zusammenhangsmaße |
| sjmisc         | weighted_correlation()  | Pearson`s r |

### `Crosstab()` {-}

Für die Berechung einer Kreuztabelle verwenden wir das Paket `descr`, welches installiert und geladen werden muss.

```{}
library(descr)

# Achtung! Überschreibt sjmisc::descr
# Paket sjmisc deaktivieren und nochmal aktivieren

detach("package:sjmisc", unload = TRUE)
library(sjmisc)
```
```{r, include=F}
library(descr)
detach("package:sjmisc", unload = TRUE)
library(sjmisc)
```

**Syntax:** 

Mit der Funktion `crosstab` aus dem `descr`-Paket berechnen wir die Kreuztabelle. Mit der ersten Variable definieren wir die Zeilen und mit der Zweiten die Spalten. Im default ohne weitere Spezifikation erhalten wir eine Kreuztabelle mit den absoluten Häufigkeiten und eine Mosaik-Plot der Verteilung. Für andere Angaben müssen entsprechende Argumente benannt werden. Siehe dazu die folgenden Beispiele oder die Hilfeseite der Funktion mit `?crosstab`.

ACHTUNG: In der Pipe-Schreibeweise muss hier der %$%-Operator verwendet werden.

```{}
# Ohne Pipe

crosstab(datensatz$variable1, datensatz$variable2, weights = datensatz$gewicht)

# Mit Pipe
# Achtung! %$% Operator

datensatz %$% 
  crosstab(variable1, variable2, weight = gewicht)
```

**Beispielcode:**

```{r echo=T, collapse=T, comment="#>"}
# Kreuztabelle Geschlecht (sex) und Bildung (educ) - 
# Absolute Häufigkeit
# ohne Grafik

allbus2018 %$% 
  crosstab(sex, educ, weight = wghtpew, plot = F)

# Kreuztabelle Geschlecht (sex) und Bildung (educ) - 
# relative Häufigkeit nach Spalten
# ohne Grafik

allbus2018 %$% 
  crosstab(sex, educ, weight = wghtpew, prop.c = T, plot = F)

# Kreuztabelle Geschlecht (sex) und Bildung (educ) - 
# relative Häufigkeit nach Zeilen
# ohne Grafik

allbus2018 %$% 
  crosstab(sex, educ, weight = wghtpew, prop.r = T, plot = F)

# Kreuztabelle Geschlecht (sex) und Bildung (educ) - 
# relative Häufigkeit nach Gesamthäufigkeit
# ohne Grafik

allbus2018 %$% 
  crosstab(sex, educ, weight = wghtpew, prop.t = T, plot = F)

# Kreuztabelle Geschlecht (sex) und Bildung (educ) - 
# relative Häufigkeit mit Chi-Quadrat nach Zellen
# ohne Grafik

allbus2018 %$% 
  crosstab(sex, educ, weight = wghtpew, prop.chisq = T, plot = F)

# Kreuztabelle Geschlecht (sex) und Bildung (educ) - 
# relative Häufigkeit nach Spalten
# mit Chi-Quadrat-Test 
# mit Grafik

allbus2018 %$% 
  crosstab(sex, educ, weight = wghtpew, prop.c = T, chisq = T, plot = F)

# Grafik
```

```{r, echo=F}
x <- allbus2018 %$% 
  crosstab(sex, educ, weight = wghtpew, prop.c = T, chisq = T, plot = F)

plot(x)
```

### `Weighted_chisqtest()` {-}

Der Chi-Quadrat-Test kann mit der `crosstab`-Funktion direkt unterhalb der Kreuztabelle berechnet oder direkt mit der `weighted_chisqtest()`-Funktion.

**Syntax:** 

```{}
# Ohne Pipe

weighted_chisqtest(datensatz$variable1, datensatz$variable2, weights = datensatz$gewicht)

# Mit Pipe

datensatz %>% 
  weighted_chisqtest(variable1, variable2, weights = gewicht)
```

**Beispielcode:**

```{r, echo=T, collapse=T, comment="#>"}
# Chi-Quadrat-Test Geschlecht (sex) und Bildung (educ)

allbus2018 %>% 
  weighted_chisqtest(sex, educ, weights = wghtpew)
```

### `Crosstable_statistiscs()` {-}

Die Funktion `crosstable_statistics()` können gängige Zusammenhangsmaße berechnet werden. 

**Syntax:** 

```{}
# Ohne Pipe

crosstable_statistics(datensatz$vaiable1, datensatz$variable2, weights = datensatz$gewicht,
                      statistics = c("phi", "cramer", "spearman", "kendall", "fisher"))

# Mit Pipe

allbus2018 %>% 
  crosstable_statistics(variable1, variable2, weights = gewicht, 
                        statistics = c("phi", "cramer", "spearman", "kendall", "fisher"))
```

**Beispielcode:**

```{r echo=T, message=FALSE, warning=FALSE, collapse=T, comment="#>"}
# Phi Geschlecht (sex) und Ost West (eastwest)

allbus2018 %>% 
  crosstable_statistics(sex, eastwest, weights = wghtpew, statistics = "phi")

# Cramers V Geschlecht (sex) und Bildung (educ)

allbus2018 %>% 
  crosstable_statistics(sex, educ, weights = wghtpew, statistics = "cramer")

# Spearman`s rho Leistungsprinzip (im19) und Befürwortung von Ungleichheit (im20)

allbus2018 %>% 
  crosstable_statistics(im19, im20, weights = wghtpew, statistics = "spearman")
```

### `Weighted_correlation()` {-}

Mit `weighted_correlation` berechnen wir den Korrelationskoeffizienten nach Pearson. Ausgeben wird der Wert des Korrelationskoeffizienten, die Werte für ein Konfidenzintervall von 95% in eckigen Klammern und der p-Wert,

**Syntax:** 

```{}
# Ohne Pipe

weighted_correlation(datensatz$variable1, datensatz$variable2, 
                     weights = datensatz$gewicht)

# Mit Pipe

datensatz %>% 
  weighted_correlation(variable1, variable2, weights = gewicht)
```

**Beispielcode:**

```{r, echo=T, collapse=T, comment="#>"}
# Pearson`s r Leistungsprinzip (im19) und Befürwortung von Ungleichheit (im20)

allbus2018 %>% 
  weighted_correlation(im19, im20, weights = wghtpew)
```


## Mittelwertvergleiche (unabhängig)

Für Mittelwertvergleiche können mit folgenden Funktionen t-Tests, einfaktorielle ANOVAs und der Mann-Whitney-Test bzw. Kruskall-Wallis-Test berechnet werden.

| Packet         | Funktion                | Verwendung                |
| :------------- | :---------------------- | :------------------------ |
| sjstats        | weighted_ttest()        | T-Test |
| sjstats        | grpmean()               | Einfaktorielle ANOVA |
| sjstats        | weighted_mannwhitney()  | Mann-Whitney-Test / Kruskall-Wallis-Test |

### `Weighted_ttest()` {-}

Den t-Test berechnen wir mit der Funktion `weighted_ttest()`. Als Testergebnis werden der t-Wert, die Freiheitsgrade (df) und der P-Wert ausgegeben. Darunter wird der Mittelwert für beide Gruppen, die Mittelwertdifferenz sowie das 95%-Konfidenzintervall der Mittelwertdifferenz (in eckigen Klammern) ausgegeben.

**Syntax:** 

```{}
# Ohne Pipe

weighted_ttest(variable1 ~ gruppenvariable + gewicht, datensatz)

# Mit Pipe
# Nicht gut zu handhaben!
```

**Beispielcode:**

```{r, echo=T, collapse=T, comment="#>"}
# T-Test zu Leistungsprinzip (im19) zwischen Geschlecht (sex)

weighted_ttest(im19 ~ sex + wghtpew, allbus2018)
```

### `Grpmean()` {-}

Für einen Mittelwertvergleich über mehr als zwei Gruppen können wir mit der `grpmean`-Funktion eine einfaktorielle ANOVA berechnen. Ausgeben werden für jede Gruppe der Mittelwert, das N, die Standardabweichung, der Standardfehler sowie der p-Wert für den Mittelwertunterschied zum Mittelwert des gesamten Samples. Für die ANOVA werden der R-Quadrat-Wert, der korregierte R-Quadart-Wert, der F-Wert und der p-Wert ausgegeben.

**Syntax:** 

```{}
# Ohne Pipe

grpmean(datensatz$variable1, datensatz$gruppenvariable, weights = datensatz$gewicht)

# Mit Pipe

datensatz %>% 
  grpmean(variable1, gruppenvariable, gewicht)

```

**Beispielcode:**

```{r, echo=T, collapse=T, comment="#>"}
# Einfaktorielle Anova Leistungsprinzip (im19) zwischen Bildungsniveau (educ)
# P-Wert in Relation zu absolutem Mittelwert

allbus2018 %>% 
  grpmean(im19, educ, weights = wghtpew)

# Einfaktorielle Anova Leistungsprinzip (im19) zwischen Bildungsniveau (educ) 
# nach Geschlecht (sex)
# P-Wert in Relation zu absolutem Mittelwert

allbus2018 %>% 
  group_by(sex) %>% 
  grpmean(im19, educ, weights = wghtpew)
```

### `Weighted_mannwhitney()` {-}

Zur Berechnung des Mann-Whitney-Tests bzw. des Kruskall-Wallis-Tests verwenden wir die Funktion `weighted_mannwhitney()`.

**Syntax:** 

```{}
# Ohne Pipe

weighted_mannwhitney(variable1 ~ gruppenvariable + gewicht, datensatz)

# Mit Pipe
# Nicht gut zu handhaben!
```

**Beispielcode:**

```{r, echo=T, collapse=T, comment="#>"}
# Mann-Whitney-Test Leistungsprinzip (im19) nach Geschlecht (sex)

weighted_mannwhitney(im19 ~ sex + wghtpew, allbus2018)

# Kruskall-Wallis-Test Leistungsprinzip (im19) nach Geschlecht (sex)

weighted_mannwhitney(im19 ~ educ + wghtpew, allbus2018)
```

## Grafiken

| Packet         | Funktion           | Verwendung                |
| :------------- | :----------------- | :------------------------ |
| sjplot         | plot_frq()         | Grafiken zu univariaten Häufigkeitsverteilungen |
| sjplot         | plot_likert()      | Grafiken zu univariaten Häufigkeitsverteilungen bei Likert-Items |
| sjplot         | plot_stackfrq()    | Grafiken als univariate Balkenschichtungsdiagramme |
| sjplot         | plot_grpfrq()      | Grafiken zu univariaten Häufigkeitsverteilungen nach Gruppen |
| sjplot         | plot_xtab()        | Grafiken als Kreuztabellendiagramme |
 

### `Plot_frq()` {-}

**Syntax:** 

```{}
# Ohne Pipe

plot_frq(datensatz$variable1, weight.by = datensatz$gewicht)

# Mit Pipe
# Achtung! %$% Operator

datensatz %$% 
  plot_frq(variable1, weight.by = gewicht)

```

**Beispielcode:**

```{r, echo=T, collapse=T, comment="#>"}
# Grafik zur Häufigkeitsverteilung Bildung (educ)

allbus2018 %$% 
  plot_frq(educ, weight.by = wghtpew, coord.flip = T, hjust = "left", type = "dot",
           show.ci = T, expand.grid = T, vjust = "bottom", sort.frq = "desc")
```

```{r echo=T, message=FALSE, warning=FALSE, collapse=T, comment="#>"}
# Grafik zur Häufigkeitsverteilung Alter (age) 
# mit Normalverteilungskurve, Mittelwert und Standardabweichung

allbus2018 %$% 
  plot_frq(age, weight.by = wghtpew, type = "h", show.mean = TRUE, 
           show.mean.val = TRUE, normal.curve = TRUE, show.sd = TRUE, 
           normal.curve.color = "black", geom.size = .3, xlim = c(15, 100))
```

```{r echo=T, message=FALSE, warning=FALSE, collapse=T, comment="#>"}
# Grafik zur Häufigkeitsverteilung Alter (age) 

allbus2018 %$% 
  plot_frq(age, weight.by = wghtpew, type = "violin", show.values = F)
```

### `Plot_likert()` {-}

**Syntax:** 

```{}
# Ohne Pipe

plot_likert(datensatz$variable1, weight.by = datensatz$gewicht)

# Mit Pipe
# Nicht gut zu handhaben!
```

**Beispielcode:**

```{r, echo=T, collapse=T, comment="#>"}
# Grafik zur Verteilung von Ausprägungsmerkmalen bei Likert-Items

plot_likert(allbus2018[c("im19", "im20", "im21", "id01")], grid.range = c(.8, .8), 
            wrap.legend.labels = 11, wrap.labels = 12, values = "sum.inside", 
            show.prc.sign = T, weight.by = allbus2018$wghtpew)
```

```{r, echo=T, collapse=T, comment="#>"}
# Grafik zur Verteilung von Ausprägungsmerkmalen bei Likert-Items nach Komponenten

plot_likert(allbus2018[c("im19", "im20", "im21", "id01")], c(1,1,2,2),
            grid.range = c(1.1, 1.1), values = "sum.outside",
            show.prc.sign = T, weight.by = allbus2018$wghtpew, legend.pos = "none")
```

### `Plot_stackfrq()` {-}

**Syntax:** 

```{}
# Ohne Pipe

plot_stackfrq(datensatz$variable1, weight.by = datensatz$gewicht)

# Mit Pipe
# Nicht gut zu handhaben!
```

**Beispielcode:**

```{r, echo=T, collapse=T, comment="#>"}
# Verteilung von Ausprägungsmerkmalen in einem Balkenschichtungsdiagramm 
# Farbauswahl mit RColorBrewer::display.brewer.all()

plot_stackfrq(allbus2018[c("im19", "im20", "im21", "id01")],
              weight.by = allbus2018$wghtpew, expand.grid = T, geom.colors = "Greens", 
              wrap.labels = 12, wrap.legend.labels = 11)
```

### `Plot_grpfrq()` {-}

**Syntax:** 

```{}
# Ohne Pipe

plot_frq(datensatz$variable1, datensatz$gruppenvariable, weight.by = datensatz$gewicht)

# Mit Pipe
# Achtung! %$% Operator

datensatz %$%
  plot_frq(variable1, gruppenvariable, weight.by = gewicht)
```

**Beispielcode:**

```{r echo=T, message=FALSE, warning=FALSE, collapse=T, comment="#>"}
# Verteilung Alter (age) nach Geschlecht (sex) und Statistiken

allbus2018 %$% 
  plot_grpfrq(age, sex, weight.by = wghtpew, show.values = F, type = "line",
              show.summary = T, summary.pos = 1)
```

```{r echo=T, message=FALSE, warning=FALSE, collapse=T, comment="#>"}
# Verteilung Leistungsprinzip (im19) nach Schichtzugehörigkeit (id02) 

allbus2018 %$% 
  plot_grpfrq(im19, id02, weight.by = wghtpew, show.values = F, type = "boxplot")
```

```{r echo=T, message=FALSE, warning=FALSE, collapse=T, comment="#>"}
# Verteilung Leistungsprinzip (im19) nach Geschlecht (sex) und Statistiken

allbus2018 %$% 
  plot_grpfrq(im19, sex, weight.by = wghtpew, type = "bar", show.summary = T,
              summary.pos = "1", ylim = c(0, 850))
```

```{r echo=T, message=FALSE, warning=FALSE, collapse=T, comment="#>"}
# Verteilung Leistungsprinzip (im19) nach Geschlecht (sex) und Ost West (eastwest)
# und Statistiken

allbus2018 %$% 
  plot_grpfrq(im19, sex, intr.var = eastwest, weight.by = wghtpew, 
              type = "violin", show.summary = T, summary.pos = "1")
```

### `Plot_xtab()` {-}

**Syntax:** 

```{}
# Ohne Pipe

plot_xtab(datensatz$variable1, datensatz$variable2, weight.by = datensatz$gewicht)

# Mit Pipe
# Achtung! %$% Operator

datensatz %$%
  plot_xtab(variable1, variable2, weight.by = gewicht)
```

**Beispielcode:**

```{r, echo=T, collapse=T, comment="#>"}
# Verteilung soziale Ungleichheit aus Makroperspektive (im21) nach Ost West (eastwest)
# und Statistiken

allbus2018 %$% 
  plot_xtab(im21, eastwest, weight.by = wghtpew, type = "line", show.total = F, 
            show.n = F, show.summary = T, summary.pos = "1")
```

### `Grid.arrange()` {-}

```{}
library(gridExtra)
```
```{r, include=FALSE}
library(gridExtra)
```

**Syntax:** 

```{}
# Ohne Pipe

grid.arrange(arrangeGrob(abbildung1, abbildung2))

# Mit Pipe
# Nicht gut zu handhaben!
```

**Beispielcode:**

```{r echo=T, message=FALSE, warning=FALSE, collapse=T, comment="#>"}
# Verteilung Alter (age) nach Geschlecht (sex) zwischen Ost West (eastwest)

p1 <- allbus2018 %>% 
  filter(eastwest == 1) %$% 
  plot_grpfrq(age, sex, weight.by = wghtpew, type = "violin", show.summary = T,
              summary.pos = "1", title = "ALTER nach GESCHLECHT - WEST",
              geom.colors = "Blues")

p2 <- allbus2018 %>% 
  filter(eastwest == 2) %$% 
  plot_grpfrq(age, sex, weight.by = wghtpew, type = "violin", show.summary = T,
              summary.pos = "1", title = "ALTER nach GESCHLECHT - OST",
              geom.colors = "Greens")
  

# --------

pp1 <- grid.arrange(arrangeGrob(p1, p2, nrow = 1))

pp1
```


### `Ggsave()` {-}

**Syntax:** 

```{}
# Ohne Pipe

ggsave("Grafik.png", plot = last_plot(), dpi = 300)

# Mit Pipe
# Nicht gut zu handhaben!
```

**Beispielcode:**

```{r, echo=T, collapse=T, comment="#>"}

ggsave("grid.plot.png", plot = pp1, dpi = 300)

```






