# Uni- und Bivariate Datenanalyse {#sec-univbivar}

```{r setup-kap4, include=FALSE}
library(tidyverse)
library(mariposa)
source("R/_common.R")

# Pipeline aus Kap. 3 (verkuerzt reproduziert, damit das Kapitel
# eigenstaendig rendert)
allbus <- read_spss("ALLBUS2023.sav") |>
  rec(mm02, rules = "rev", suffix = "r") |>
  rec(mm05, rules = "rev", suffix = "r") |>
  rec(pa29, rules = "rev", suffix = "r") |>
  rec(pa30, rules = "rev", suffix = "r") |>
  rec(pa31, rules = "rev", suffix = "r") |>
  rec(pa32, rules = "rev", suffix = "r") |>
  rec(pa33, rules = "rev", suffix = "r") |>
  rec(pa34, rules = "rev", suffix = "r") |>
  rec(pa35, rules = "rev", suffix = "r") |>
  mutate(
    islamophobie = row_means(pick(mm01, mm02r, mm03, mm04, mm05r, mm06),
                             min_valid = 5),
    populismus   = row_means(pick(pa29r, pa30r, pa31r, pa32r, pa33r, pa34r, pa35r),
                             min_valid = 6)
  )
```

Nachdem du in Kap. 3 die Datenpräp-Pipeline gebaut hast, beginnt jetzt die eigentliche Analyse. Wir gehen Schritt für Schritt von der einzelnen Variable bis zu Zusammenhängen zwischen zwei Variablen — und beantworten dabei die ersten Teilfragen unserer Mini-Studie:

> *Wie sieht die Verteilung von Islamfeindlichkeit in Deutschland 2023 aus? Unterscheiden sich Ost und West? Hängt Islamfeindlichkeit mit Populismus zusammen?*

## Was du nach diesem Kapitel kannst {-}

- Häufigkeitsverteilungen einer Variable berichten — gewichtet und ungewichtet.
- Mittelwert, Median, Streuung und Standardfehler bestimmen.
- Kreuztabellen mit Chi-Quadrat-Test und Effektgrößen lesen.
- Pearson-, Spearman- und Kendall-Korrelationen berechnen und interpretieren.
- Mittelwerte zweier Gruppen mit einem **t-Test** vergleichen.
- Mittelwerte mehrerer Gruppen mit einer **einfaktoriellen ANOVA** vergleichen.
- Nicht-parametrische Alternativen anwenden, wenn Voraussetzungen verletzt sind.
- Erste Grafiken zu deinen Befunden erstellen.

## Über Gewichtung — kurz und einprägsam

In der ALLBUS-Stichprobe sind die neuen Bundesländer **gewollt überrepräsentiert**, damit Aussagen auch dort statistisch belastbar sind. Für deutschlandweite Schätzungen brauchst du daher das **personenbezogene Ost-West-Gewicht** `wghtpew`. Wenn du Gewichte ignorierst, sind deine Aussagen über „die Deutschen" verzerrt.

::: {.callout-tip}
**SPSS → R.** In SPSS aktivierst du Gewichtung einmal session-weit mit `WEIGHT BY wghtpew.` In R ist das anders: **jede Funktion**, die Gewichtung braucht, bekommt das Argument `weights =` einzeln. Das wirkt am Anfang umständlich, ist aber transparent — du siehst auf einen Blick, ob eine Analyse gewichtet ist.
:::

In mariposa heißt das Argument durchgängig `weights = wghtpew` — egal, ob du eine Häufigkeitstabelle oder eine Regression rechnest.

## Univariate Statistik

### Häufigkeitstabellen mit `frequency()`

`frequency()` aus mariposa ist das R-Pendant zu SPSS' `FREQUENCIES` — gleicher Output (Wert, Label, N, Prozent, gültige Prozent, kumulierte Prozent) plus oben kurz die Streumaße.

**Frage:** Wie ist die Verteilung von Ost und West im gewichteten Sample?

```{r freq-eastwest}
allbus |> frequency(eastwest, weights = wghtpew)
```

**Lesart.** Die gewichteten Häufigkeiten spiegeln das tatsächliche Verhältnis Ost/West in der deutschen Bevölkerung — ca. 83% West, 17% Ost. In den ungewichteten Rohdaten wäre Ost stärker vertreten gewesen.

Für eine ganze Itembatterie kombinierst du `frequency()` mit `tidyselect`-Helfern:

```{r freq-mm, eval=FALSE}
allbus |> frequency(mm01:mm06, weights = wghtpew)
```

### Deskriptive Statistik mit `describe()`

Mit `describe()` bekommst du Mittelwert, Median, Standardabweichung, Range, IQR und Schiefe für eine oder mehrere Variablen.

**Frage:** Wo liegt der durchschnittliche Skalenwert für Islamfeindlichkeit?

```{r describe-islam}
allbus |> describe(islamophobie, weights = wghtpew)
```

**Lesart.** Der gewichtete Mittelwert von rund 4 auf einer 1–7-Skala bedeutet: Deutschland liegt — gemittelt — in der Mitte der Skala, mit deutlicher Streuung (SD ≈ 1.5).

Mehrere Variablen gleichzeitig:

```{r describe-multi}
allbus |> describe(islamophobie, populismus, age, weights = wghtpew)
```

### Einzelne Kennwerte

Manchmal brauchst du nicht eine ganze Tabelle, sondern *einen* Wert — etwa für eine `summarise()`-Pipeline oder eine Caption. mariposa hat dafür gewichtete Einzel-Funktionen:

| Funktion | Was sie liefert |
|---|---|
| `w_mean()` | gewichteter Mittelwert |
| `w_median()` | gewichteter Median |
| `w_sd()` | gewichtete Standardabweichung |
| `w_se()` | gewichteter Standardfehler |
| `w_quantile()` | gewichtete Quantile |
| `w_var()` | gewichtete Varianz |

```{r w-mean}
allbus |> w_mean(islamophobie, weights = wghtpew)
```

Im Zusammenspiel mit `group_by()`/`summarise()` baust du dir eigene Subgruppen-Tabellen:

```{r summarise-group}
allbus |>
  filter(!is.na(eastwest)) |>
  summarise(
    n = n(),
    mittelwert = w_mean(islamophobie, weights = wghtpew),
    sd         = w_sd(islamophobie, weights = wghtpew),
    se         = w_se(islamophobie, weights = wghtpew),
    .by = eastwest
  )
```

Das ist die R-Variante zum SPSS-`AGGREGATE` mit `WEIGHT BY` — alles in *einem* Block, in einem Pipe-Fluss.

## Bivariate Statistik

### Kreuztabellen mit `crosstab()`

`crosstab()` aus mariposa erzeugt eine Kreuztabelle inklusive Zeilen-/Spalten-/Gesamtprozenten. Standard ist die Zeilenprozentuierung.

**Frage:** Verteilt sich Bildung anders in Ost und West?

```{r crosstab}
allbus |>
  crosstab(eastwest, educ, weights = wghtpew)
```

Mit `prop = "col"` oder `prop = "total"` änderst du die Prozentuierungs-Richtung; mit `show = "n"` siehst du nur die Zellenzahlen.

### Chi-Quadrat-Test mit `chi_square()`

Statt erst eine Kreuztabelle zu rechnen und *dann* den χ²-Test anzustoßen, gibt dir mariposa beides in einer Zeile — der Test kommt mit Effektgröße (Cramérs *V*):

**Frage:** Hängt Bildung und Region statistisch zusammen?

```{r chi-sq}
allbus |> chi_square(eastwest, educ, weights = wghtpew)
```

**Lesart.** Du erhältst χ² mit Freiheitsgraden, *p*-Wert und Cramérs *V*. Faustregel für *V*: `< 0.1` vernachlässigbar, `0.1–0.3` schwach, `0.3–0.5` moderat, `> 0.5` stark.

### Korrelation

Drei Korrelationskoeffizienten, drei Funktionen — alle akzeptieren `weights =`:

| Funktion | Skalenniveau | Wann sinnvoll |
|---|---|---|
| `pearson_cor()` | intervall, normalverteilt | klassischer linearer Zusammenhang |
| `spearman_rho()` | ordinal oder schief | wenn Linearität / Normalverteilung fragwürdig |
| `kendall_tau()` | ordinal, kleine N | robuste Variante, gut bei Bindungen |

**Frage:** Hängen Islamfeindlichkeit und Populismus zusammen?

```{r pearson}
allbus |> pearson_cor(islamophobie, populismus, weights = wghtpew)
```

**Lesart.** Der gewichtete Pearson-*r* liegt bei etwa **+0.41** — das ist ein klar positiver, moderater Zusammenhang. Wer hohe Werte auf der Populismus-Skala hat, tendiert auch zu höheren Werten bei Islamfeindlichkeit.

Eine ganze Korrelationsmatrix bekommst du, indem du mehrere Variablen oder einen `tidyselect`-Ausdruck übergibst:

```{r pearson-matrix, eval=FALSE}
allbus |> pearson_cor(starts_with("mm0"), weights = wghtpew)
```

## Mittelwertvergleiche

### t-Test mit `t_test()`

Der unabhängige t-Test prüft, ob sich die Mittelwerte zweier Gruppen unterscheiden.

**Frage:** Unterscheiden sich Ost und West in ihrer Islamfeindlichkeit?

```{r t-test}
allbus |> t_test(islamophobie, group = eastwest, weights = wghtpew)
```

**Lesart.** Du erhältst *t*, df, *p*-Wert und Hedges' *g* (eine Effektgröße ähnlich Cohens *d*, aber für kleine N robuster). Die Reihenfolge der Gruppen in der Ausgabe verrät dir die Richtung des Unterschieds.

::: {.callout-note}
**Hintergrund: Welcher t-Test?** Standardmäßig rechnet `t_test()` den **Welch-t-Test**, der ungleiche Varianzen erlaubt. Wenn du den klassischen Student-t möchtest, setze `var.equal = TRUE`. Für die Praxis gilt: der Welch-Test ist fast immer die sichere Wahl.
:::

### ANOVA mit `oneway_anova()`

Für *drei oder mehr* Gruppen ist die einfaktorielle ANOVA dein Standardwerkzeug.

**Frage:** Hängt Islamfeindlichkeit mit Bildung zusammen?

```{r anova}
allbus_bildung <- allbus |>
  rec(educ, rules = "1:2=1 [niedrig]; 3=2 [mittel]; 4:5=3 [hoch]; else=NA",
      as.factor = TRUE, suffix = "_kat")

allbus_bildung |>
  oneway_anova(islamophobie, group = educ_kat, weights = wghtpew)
```

**Lesart.** Du bekommst *F*, df, *p* und η² (eta-quadrat) — wie viel Prozent der Varianz in Islamfeindlichkeit durch Bildungsgruppen erklärt wird. Faustregeln für η²: `< 0.01` vernachlässigbar, `0.01–0.06` klein, `0.06–0.14` mittel, `> 0.14` groß.

Wenn die ANOVA signifikant ist, willst du *welche* Gruppen sich unterscheiden — mit `tukey_test()`:

```{r tukey, eval=FALSE}
allbus_bildung |>
  tukey_test(islamophobie, group = educ_kat, weights = wghtpew)
```

### Nicht-parametrisch

Wenn die Voraussetzungen für *t*-Test oder ANOVA nicht erfüllt sind (z. B. stark schiefe Verteilungen, ordinale AV), gibt es Alternativen:

| parametrisch | nicht-parametrisch |
|---|---|
| `t_test()` (zwei Gruppen) | `mann_whitney()` |
| `oneway_anova()` (n Gruppen) | `kruskal_wallis()` |
| `t_test()` (verbunden) | `wilcoxon_test()` |

```{r mw, eval=FALSE}
allbus |> mann_whitney(islamophobie, group = eastwest, weights = wghtpew)
```

::: {.callout-warning}
**Vorsicht: Nicht reflexhaft zu non-parametrisch greifen.** Bei großen Stichproben sind *t*-Test und ANOVA gegenüber Verteilungsabweichungen sehr robust. Die nicht-parametrischen Tests verlieren etwas an statistischer Power. Wechsele die Methode bewusst, nicht als Sicherheits-Ritual.
:::

## Erste Grafiken zu deinen Befunden

Die volle Grafik-Schulung kommt in Kap. 6. Hier zeige ich dir drei kompakte Standard-Visualisierungen, die du nach jeder Bi-/Univariat-Analyse einsetzen kannst.

### Histogramm

**Frage:** Wie verteilt sich Islamfeindlichkeit über die Stichprobe?

```{r hist-kap4}
allbus |>
  filter(!is.na(islamophobie)) |>
  ggplot(aes(x = islamophobie, weight = wghtpew)) +
  geom_histogram(binwidth = 0.5, fill = "#2563eb", color = "white") +
  labs(x = "Islamfeindlichkeit (1–7)", y = "Häufigkeit (gewichtet)",
       title = "Verteilung der Islamfeindlichkeit",
       caption = "ALLBUS 2023, gewichtet mit wghtpew")
```

### Boxplot nach Gruppen

**Frage:** Wie verteilt sich Islamfeindlichkeit nach Bildungsgruppen?

```{r boxplot}
allbus_bildung |>
  filter(!is.na(educ_kat), !is.na(islamophobie)) |>
  ggplot(aes(x = educ_kat, y = islamophobie)) +
  geom_boxplot(fill = "#e8f5ec") +
  labs(x = "Bildungsgruppe", y = "Islamfeindlichkeit (1–7)",
       caption = "ALLBUS 2023")
```

### Streudiagramm mit Regressionsgerade

**Frage:** Wie sieht der Zusammenhang Islamfeindlichkeit ↔ Populismus aus?

```{r scatter-kap4}
allbus |>
  filter(!is.na(islamophobie), !is.na(populismus)) |>
  ggplot(aes(x = populismus, y = islamophobie)) +
  geom_jitter(alpha = 0.2, color = "#1f77b4", width = 0.05, height = 0.05) +
  geom_smooth(method = "lm", color = "black") +
  labs(x = "Populismus (1–5, umgepolt)", y = "Islamfeindlichkeit (1–7)",
       caption = "ALLBUS 2023")
```

::: {.callout-important}
**mariposa-Tipp: Statistik in mariposa, Grafik in ggplot2.** mariposa hat bewusst keine eigene Plotting-Funktion. Das hat einen guten Grund: ggplot2 ist mächtig genug, dass jede:r Sozialwissenschaftler:in damit eigene Grafiken bauen kann — und du verstehst dabei, was wirklich passiert, statt einen Plotter-Wrapper-Output zu importieren.
:::

## Übungen {-}

::: {.callout-tip collapse="true"}
**Übung 1 — Demokratiezufriedenheit beschreiben.** Erzeuge eine Häufigkeitstabelle für `ps03` („Zufrieden mit Demokratie in Deutschland?") gewichtet, und ergänze deskriptive Statistiken. Beschreibe in einem Satz, was du siehst.

**Lösung:**
```{r ex1-kap4-loesung, eval=FALSE}
allbus |> frequency(ps03, weights = wghtpew)
allbus |> describe(ps03, weights = wghtpew)
```
:::

::: {.callout-tip collapse="true"}
**Übung 2 — Subgruppen-Vergleich.** Berechne den gewichteten Mittelwert der Islamfeindlichkeit getrennt für Männer und Frauen, mit Standardabweichung und Standardfehler. Tipp: `summarise(.by = sex, ...)`.

**Lösung:**
```{r ex2-kap4-loesung, eval=FALSE}
allbus |>
  filter(!is.na(sex)) |>
  summarise(
    n  = n(),
    mw = w_mean(islamophobie, weights = wghtpew),
    sd = w_sd(islamophobie, weights = wghtpew),
    se = w_se(islamophobie, weights = wghtpew),
    .by = sex
  )
```
:::

::: {.callout-tip collapse="true"}
**Übung 3 — Drei Korrelate.** Berechne die gewichtete Korrelation zwischen Islamfeindlichkeit und (a) Lebenszufriedenheit `ls01`, (b) Mitmenschen-Vertrauen `st01`, (c) Demokratiezufriedenheit `ps03`. Welcher Zusammenhang ist am stärksten?

**Lösung:**
```{r ex3-kap4-loesung, eval=FALSE}
allbus |> pearson_cor(islamophobie, ls01, weights = wghtpew)
allbus |> pearson_cor(islamophobie, st01, weights = wghtpew)
allbus |> pearson_cor(islamophobie, ps03, weights = wghtpew)
```
:::

## Was du jetzt weißt {-}

- Du erzeugst gewichtete Häufigkeiten und deskriptive Statistiken mit `frequency()` und `describe()`.
- Du berechnest gewichtete Einzelkennwerte (`w_mean`, `w_median`, `w_sd`, `w_se`, `w_quantile`).
- Du baust Subgruppen-Tabellen mit `summarise()` und `.by =`.
- Du kombinierst Kreuztabellen und Chi-Quadrat-Test in einer Funktion.
- Du wählst zwischen Pearson, Spearman und Kendall passend zum Skalenniveau.
- Du vergleichst Gruppenmittelwerte mit `t_test()` und `oneway_anova()` — und kennst nicht-parametrische Alternativen.
- Du bringst deine Ergebnisse mit drei ggplot2-Standard-Grafiken zu Papier.

Im nächsten Kapitel weiten wir den Blick auf multivariate Verfahren aus: Faktorenanalyse, Reliabilität und multiple Regression.

## Weiterführend {-}

- mariposa-Vignetten [„Descriptive Statistics"](https://yannickdiehl.github.io/mariposa/articles/descriptive-statistics.html), [„Hypothesis Testing"](https://yannickdiehl.github.io/mariposa/articles/hypothesis-testing.html) und [„Correlation Analysis"](https://yannickdiehl.github.io/mariposa/articles/correlation-analysis.html).
- Andy Field et al., *Discovering Statistics Using R* — Kapitel zu Mittelwertvergleichen und Korrelation.
- ALLBUS-Methodenbericht 2023 (GESIS): Erläuterung der Gewichtungsvariablen und Stichprobenarchitektur.
