# Uni- und Bivariate Datenanalyse

In diesem Kapitel behandeln wir die gängigsten Verfahren zur uni- und bivariaten Datenanalyse und wie diese in den verwendeten Ökosystemen umgesetzt sind. Damit kann sich ein Überblick über die Datenstruktur verschafft und erste Zusammenhänge überprüft werden.
Zur Veranschaulichung dieser Analyseschritte werden am Ende dieses Kapitels erste vereinfachte Möglichkeiten angeboten, diese grafisch aufzubereiten.

## Gewichtung




## Univariate Statistiken

| Packet         | Funktion            | Verwendung                |
| :------------- | :------------------ | :------------------------ |
| sjmisc         | frq()               | Häufigkeitstabelle |
| sjmisc         | descr()             | Despriptive Statistiken ausgeben |
| sjstats        | weighted_mean()     | Mittelwert berechnen |
| sjstats        | weighted_median()   | Median berechnen |
| sjstats        | weighted_sd()       | Standardabweichung berechnen |
| sjstats        | weighted_se()       | Standardfehler berechnen |
| weights        | wtd.quantile()      | Quantile berechnen |

### `Frq()` {-}

**Syntax:** 

```{}
# Ohne Pipe

frq(datensatz$variable1, weights = datensatz$gewicht)

# Mit Pipe

datensatz %>% 
  frq(variable1, weights = gewicht)
```

**Beispielcode:**

```{r, echo=T, collapse=T, comment="#>"}
# Häufigkeitstabelle Leistungsprinzip (im19)

allbus2018 %>% frq(im19, weights = wghtpew)
```

### `Descr()` {-}

**Syntax:** 

```{}
# Ohne Pipe

descr(datensatz$variable1, weights = datensatz$gewicht)

# Mit Pipe

datensatz %>% 
  descr(variable1, weights = gewicht)
```

**Beispielcode:**

```{r, echo=T, collapse=T, comment="#>"}
# Deskriptive Statistiken Leistungsprinzip (im19)

allbus2018 %>% descr(im19, weights = wghtpew)

allbus2018 %>% descr(im19, weights = wghtpew, show = "short")
```

### `Weighted_mean()` {-}

**Syntax:** 

```{}
# Ohne Pipe

weighted_mean(datensatz$variable1, weights = datensatz$gewicht)

# Mit Pipe
# Achtung! %$% Operator

datensatz %$% 
  weighted_mean(variable1, weights = gewicht)
```

**Beispielcode:**

```{r, echo=T, collapse=T, comment="#>"}
# Mittelwert Leistungsprinzip (im19) 

allbus2018 %$% 
  weighted_mean(im19, weights = wghtpew)

# Mittelwert Leistungsprinzip (im19) als neue Variable

ds <- allbus2018 %>% 
  transmute(mittelLeistung = weighted_mean(im19, weights = wghtpew)) 

ds
```

### `Weighted_median()` {-}

**Syntax:** 

```{}
# Ohne Pipe

weighted_median(datensatz$variable1, weights = datensatz$gewicht)

# Mit Pipe
# Achtung! %$% Operator

datensatz %$% 
  weighted_median(variable1, weights = gewicht)
```

**Beispielcode:**

```{r, echo=T, collapse=T, comment="#>"}
# Median Leistungsprinzip (im19)

allbus2018 %$% 
  weighted_median(im19, weights = wghtpew)

# Median Leistungsprinzip (im19) als neue Variable

ds <- allbus2018 %>% 
  mutate(medianLeistung = weighted_median(im19, weights = wghtpew)) %>% 
  distinct(medianLeistung)

ds
```

### `Weighted_sd()` {-}

**Syntax:** 

```{}
# Ohne Pipe

weighted_sd(datensatz$variable1, weights = datensatz$gewicht)

# Mit Pipe
# Achtung! %$% Operator

datensatz %$% 
  weighted_sd(variable1, weights = gewicht)
```

**Beispielcode:**

```{r, echo=T, collapse=T, comment="#>"}
# Mittelwert und Standardabweichung Leistungprinzip nach Ost-West (Fälle)

ds <- allbus2018 %>% 
  select(eastwest, im19, wghtpew) %>% 
  group_by(eastwest) %>% 
  mutate(leistungMittelOstWest = weighted_mean(im19, weights = wghtpew),
         leistungSDOstWest = weighted_sd(im19, weights = wghtpew)) %>% 
  ungroup() 

ds %>% 
  select(eastwest, leistungMittelOstWest, leistungSDOstWest)
```

### `Weighted_se()` {-}

**Syntax:** 

```{}
# Ohne Pipe

weighted_se(datensatz$variable1, weights = datensatz$gewicht)

# Mit Pipe
# Achtung! %$% Operator

datensatz %$% 
  weighted_se(variable1, weights = gewicht)
```

**Beispielcode:**

```{r, echo=T, collapse=T, comment="#>"}
# Mittelwert, Standardabweichung und Standardfehler 
# Leistungprinzip nach Ost-West (Gruppen)

ds <- allbus2018 %>% 
  select(eastwest, im19, wghtpew) %>% 
  group_by(eastwest) %>% 
  summarise(leistungMittelOstWest = weighted_mean(im19, weights = wghtpew),
            leistungSDOstWest = weighted_sd(im19, weights = wghtpew),
            leistungSEOstWest = weighted_se(im19, weights = wghtpew)) %>% 
  ungroup()

ds

# Mittelwert, Standardabweichung, Standardfehler und .95 Konfidenzintervall 
# Leistungprinzip nach Ost-West (Gruppen)

ds <- allbus2018 %>% 
  group_by(eastwest) %>% 
  summarise(leistungMittelOstWest = weighted_mean(im19, weights = wghtpew),
            leistungSDOstWest = weighted_sd(im19, weights = wghtpew),
            leistungSEOstWest = weighted_se(im19, weights = wghtpew),
            CI.95.down = leistungMittelOstWest-1.96*(leistungSDOstWest/sqrt(n())),
            CI.95.up = leistungMittelOstWest+1.96*(leistungSDOstWest/sqrt(n()))) %>% 
  ungroup()

ds


```

### `wtd.quantile()` {-}

```{}
library(weights)
```
```{r, include=F}
library(weights)
```

**Syntax:** 

```{}
# Ohne Pipe

wtd.quantile(datensatz$variable1, weights = datensatz$gewicht)

# Mit Pipe
# Achtung! %$% Operator

datensatz %$% 
  wtd.quantile(variable1, weights = gewicht)
```

**Beispielcode:**

```{r, echo=T, collapse=T, comment="#>"}
# Quantile Alter

allbus2018 %$% 
  wtd.quantile(age, weights = wghtpew)
```

## Bivariate Statistiken

| Packet         | Funktion                | Verwendung                |
| :------------- | :---------------------- | :------------------------ |
| dscr           | crosstab()              | Kreuztabellen |
| sjstats        | weighted_chisqtest()    | Chi-Quadrat-Test |
| sjstats        | crosstable_statistics() | Zusammenhangsmaße |
| sjmisc         | weighted_correlation()  | Pearson`s r |

### `Crosstab()` {-}

```{}
library(descr)

# Achtung! Überschreibt sjmisc::descr
# Paket sjmisc deaktivieren und nochmal aktivieren

detach("package:sjmisc", unload = TRUE)
library(sjmisc)
```
```{r, include=F}
library(descr)
detach("package:sjmisc", unload = TRUE)
library(sjmisc)
```

**Syntax:** 

```{}
# Ohne Pipe

crosstab(datensatz$variable1, datensatz$variable2, weights = datensatz$gewicht)

# Mit Pipe
# Achtung! %$% Operator

datensatz %$% 
  crosstab(variable1, variable2, weight = gewicht)
```

**Beispielcode:**

```{r echo=T, collapse=T, comment="#>"}
# Kreuztabelle Geschlecht (sex) und Bildung (educ) - 
# Absolute Häufigkeit
# ohne Grafik

allbus2018 %$% 
  crosstab(sex, educ, weight = wghtpew, plot = F)

# Kreuztabelle Geschlecht (sex) und Bildung (educ) - 
# relative Häufigkeit nach Spalten
# ohne Grafik

allbus2018 %$% 
  crosstab(sex, educ, weight = wghtpew, prop.c = T, plot = F)

# Kreuztabelle Geschlecht (sex) und Bildung (educ) - 
# relative Häufigkeit nach Zeilen
# ohne Grafik

allbus2018 %$% 
  crosstab(sex, educ, weight = wghtpew, prop.r = T, plot = F)

# Kreuztabelle Geschlecht (sex) und Bildung (educ) - 
# relative Häufigkeit nach Gesamthäufigkeit
# ohne Grafik

allbus2018 %$% 
  crosstab(sex, educ, weight = wghtpew, prop.t = T, plot = F)

# Kreuztabelle Geschlecht (sex) und Bildung (educ) - 
# relative Häufigkeit mit Chi-Quadrat nach Zellen
# ohne Grafik

allbus2018 %$% 
  crosstab(sex, educ, weight = wghtpew, prop.chisq = T, plot = F)

# Kreuztabelle Geschlecht (sex) und Bildung (educ) - 
# relative Häufigkeit nach Spalten
# mit Chi-Quadrat-Test 
# mit Grafik

allbus2018 %$% 
  crosstab(sex, educ, weight = wghtpew, prop.c = T, chisq = T, plot = F)

# Grafik
```

```{r, echo=F}
x <- allbus2018 %$% 
  crosstab(sex, educ, weight = wghtpew, prop.c = T, chisq = T, plot = F)

plot(x)
```

### `Weighted_chisqtest()` {-}

**Syntax:** 

```{}
# Ohne Pipe

weighted_chisqtest(datensatz$variable1, datensatz$variable2, weights = datensatz$gewicht)

# Mit Pipe

datensatz %>% 
  weighted_chisqtest(variable1, variable2, weights = gewicht)
```

**Beispielcode:**

```{r, echo=T, collapse=T, comment="#>"}
# Chi-Quadrat-Test Geschlecht (sex) und Bildung (educ)

allbus2018 %>% 
  weighted_chisqtest(sex, educ, weights = wghtpew)
```

### `Crosstable_statistiscs()` {-}

**Syntax:** 

```{}
# Ohne Pipe

crosstable_statistics(datensatz$vaiable1, datensatz$variable2, weights = datensatz$gewicht,
                      statistics = c("phi", "cramer", "spearman", "kendall", "fisher"))

# Mit Pipe

allbus2018 %>% 
  crosstable_statistics(variable1, variable2, weights = gewicht, 
                        statistics = c("phi", "cramer", "spearman", "kendall", "fisher"))
```

**Beispielcode:**

```{r echo=T, message=FALSE, warning=FALSE, collapse=T, comment="#>"}
# Phi Geschlecht (sex) und Ost West (eastwest)

allbus2018 %>% 
  crosstable_statistics(sex, eastwest, weights = wghtpew, statistics = "phi")

# Cramers V Geschlecht (sex) und Bildung (educ)

allbus2018 %>% 
  crosstable_statistics(sex, educ, weights = wghtpew, statistics = "cramer")

# Spearman`s rho Leistungsprinzip (im19) und Befürwortung von Ungleichheit (im20)

allbus2018 %>% 
  crosstable_statistics(im19, im20, weights = wghtpew, statistics = "spearman")
```

### `Weighted_correlation()` {-}

**Syntax:** 

```{}
# Ohne Pipe

weighted_correlation(datensatz$variable1, datensatz$variable2, 
                     weights = datensatz$gewicht)

# Mit Pipe

datensatz %>% 
  weighted_correlation(variable1, variable2, weights = gewicht)
```

**Beispielcode:**

```{r, echo=T, collapse=T, comment="#>"}
# Pearson`s r Leistungsprinzip (im19) und Befürwortung von Ungleichheit (im20)

allbus2018 %>% 
  weighted_correlation(im19, im20, weights = wghtpew)
```


## Mittelwertvergleiche (unabhängig)

| Packet         | Funktion                | Verwendung                |
| :------------- | :---------------------- | :------------------------ |
| sjstats        | weighted_ttest()        | T-Test |
| sjstats        | grpmean()               | Einfaktorielle ANOVA |
| sjstats        | weighted_mannwhitney()  | Mann-Whitney-Test / Kruskall-Wallis-Test |

### `Weighted_ttest()` {-}

**Syntax:** 

```{}
# Ohne Pipe

weighted_ttest(variable1 ~ gruppenvariable + gewicht, datensatz)

# Mit Pipe
# Nicht gut zu handhaben!
```

**Beispielcode:**

```{r, echo=T, collapse=T, comment="#>"}
# T-Test zu Leistungsprinzip (im19) zwischen Geschlecht (sex)

weighted_ttest(im19 ~ sex + wghtpew, allbus2018)
```

### `Grpmean()` {-}

**Syntax:** 

```{}
# Ohne Pipe

grpmean(datensatz$variable1, datensatz$gruppenvariable, weights = datensatz$gewicht)

# Mit Pipe

datensatz %>% 
  grpmean(variable1, gruppenvariable, gewicht)

```

**Beispielcode:**

```{r, echo=T, collapse=T, comment="#>"}
# Einfaktorielle Anova Leistungsprinzip (im19) zwischen Bildungsniveau (educ)
# P-Wert in Relation zu absolutem Mittelwert

allbus2018 %>% 
  grpmean(im19, educ, weights = wghtpew)

# Einfaktorielle Anova Leistungsprinzip (im19) zwischen Bildungsniveau (educ) 
# nach Geschlecht (sex)
# P-Wert in Relation zu absolutem Mittelwert

allbus2018 %>% 
  group_by(sex) %>% 
  grpmean(im19, educ, weights = wghtpew)
```

### `Weighted_mannwhitney()` {-}

**Syntax:** 

```{}
# Ohne Pipe

weighted_mannwhitney(variable1 ~ gruppenvariable + gewicht, datensatz)

# Mit Pipe
# Nicht gut zu handhaben!
```

**Beispielcode:**

```{r, echo=T, collapse=T, comment="#>"}
# Mann-Whitney-Test Leistungsprinzip (im19) nach Geschlecht (sex)

weighted_mannwhitney(im19 ~ sex + wghtpew, allbus2018)

# Kruskall-Wallis-Test Leistungsprinzip (im19) nach Geschlecht (sex)

weighted_mannwhitney(im19 ~ educ + wghtpew, allbus2018)
```

## Grafiken

| Packet         | Funktion           | Verwendung                |
| :------------- | :----------------- | :------------------------ |
| sjplot         | plot_frq()         | Grafiken zu univariaten Häufigkeitsverteilungen |
| sjplot         | plot_likert()      | Grafiken zu univariaten Häufigkeitsverteilungen bei Likert-Items |
| sjplot         | plot_stackfrq()    | Grafiken als univariate Balkenschichtungsdiagramme |
| sjplot         | plot_grpfrq()      | Grafiken zu univariaten Häufigkeitsverteilungen nach Gruppen |
| sjplot         | plot_xtab()        | Grafiken als Kreuztabellendiagramme |
 

### `Plot_frq()` {-}

**Syntax:** 

```{}
# Ohne Pipe

plot_frq(datensatz$variable1, weight.by = datensatz$gewicht)

# Mit Pipe
# Achtung! %$% Operator

datensatz %$% 
  plot_frq(variable1, weight.by = gewicht)

```

**Beispielcode:**

```{r, echo=T, collapse=T, comment="#>"}
# Grafik zur Häufigkeitsverteilung Bildung (educ)

allbus2018 %$% 
  plot_frq(educ, weight.by = wghtpew, coord.flip = T, hjust = "left", type = "dot",
           show.ci = T, expand.grid = T, vjust = "bottom", sort.frq = "desc")
```

```{r echo=T, message=FALSE, warning=FALSE, collapse=T, comment="#>"}
# Grafik zur Häufigkeitsverteilung Alter (age) 
# mit Normalverteilungskurve, Mittelwert und Standardabweichung

allbus2018 %$% 
  plot_frq(age, weight.by = wghtpew, type = "h", show.mean = TRUE, 
           show.mean.val = TRUE, normal.curve = TRUE, show.sd = TRUE, 
           normal.curve.color = "black", geom.size = .3, xlim = c(15, 100))
```

```{r echo=T, message=FALSE, warning=FALSE, collapse=T, comment="#>"}
# Grafik zur Häufigkeitsverteilung Alter (age) 

allbus2018 %$% 
  plot_frq(age, weight.by = wghtpew, type = "violin", show.values = F)
```

### `Plot_likert()` {-}

**Syntax:** 

```{}
# Ohne Pipe

plot_likert(datensatz$variable1, weight.by = datensatz$gewicht)

# Mit Pipe
# Nicht gut zu handhaben!
```

**Beispielcode:**

```{r, echo=T, collapse=T, comment="#>"}
# Grafik zur Verteilung von Ausprägungsmerkmalen bei Likert-Items

plot_likert(allbus2018[c("im19", "im20", "im21", "id01")], grid.range = c(.8, .8), 
            wrap.legend.labels = 11, wrap.labels = 12, values = "sum.inside", 
            show.prc.sign = T, weight.by = allbus2018$wghtpew)
```

```{r, echo=T, collapse=T, comment="#>"}
# Grafik zur Verteilung von Ausprägungsmerkmalen bei Likert-Items nach Komponenten

plot_likert(allbus2018[c("im19", "im20", "im21", "id01")], c(1,1,2,2),
            grid.range = c(1.1, 1.1), values = "sum.outside",
            show.prc.sign = T, weight.by = allbus2018$wghtpew, legend.pos = "none")
```

### `Plot_stackfrq()` {-}

**Syntax:** 

```{}
# Ohne Pipe

plot_stackfrq(datensatz$variable1, weight.by = datensatz$gewicht)

# Mit Pipe
# Nicht gut zu handhaben!
```

**Beispielcode:**

```{r, echo=T, collapse=T, comment="#>"}
# Verteilung von Ausprägungsmerkmalen in einem Balkenschichtungsdiagramm 
# Farbauswahl mit RColorBrewer::display.brewer.all()

plot_stackfrq(allbus2018[c("im19", "im20", "im21", "id01")],
              weight.by = allbus2018$wghtpew, expand.grid = T, geom.colors = "Greens", 
              wrap.labels = 12, wrap.legend.labels = 11)
```

### `Plot_grpfrq()` {-}

**Syntax:** 

```{}
# Ohne Pipe

plot_frq(datensatz$variable1, datensatz$gruppenvariable, weight.by = datensatz$gewicht)

# Mit Pipe
# Achtung! %$% Operator

datensatz %$%
  plot_frq(variable1, gruppenvariable, weight.by = gewicht)
```

**Beispielcode:**

```{r echo=T, message=FALSE, warning=FALSE, collapse=T, comment="#>"}
# Verteilung Alter (age) nach Geschlecht (sex) und Statistiken

allbus2018 %$% 
  plot_grpfrq(age, sex, weight.by = wghtpew, show.values = F, type = "line",
              show.summary = T, summary.pos = 1)
```

```{r echo=T, message=FALSE, warning=FALSE, collapse=T, comment="#>"}
# Verteilung Leistungsprinzip (im19) nach Schichtzugehörigkeit (id02) 

allbus2018 %$% 
  plot_grpfrq(im19, id02, weight.by = wghtpew, show.values = F, type = "boxplot")
```

```{r echo=T, message=FALSE, warning=FALSE, collapse=T, comment="#>"}
# Verteilung Leistungsprinzip (im19) nach Geschlecht (sex) und Statistiken

allbus2018 %$% 
  plot_grpfrq(im19, sex, weight.by = wghtpew, type = "bar", show.summary = T,
              summary.pos = "1", ylim = c(0, 850))
```

```{r echo=T, message=FALSE, warning=FALSE, collapse=T, comment="#>"}
# Verteilung Leistungsprinzip (im19) nach Geschlecht (sex) und Ost West (eastwest)
# und Statistiken

allbus2018 %$% 
  plot_grpfrq(im19, sex, intr.var = eastwest, weight.by = wghtpew, 
              type = "violin", show.summary = T, summary.pos = "1")
```

### `Plot_xtab()` {-}

**Syntax:** 

```{}
# Ohne Pipe

plot_xtab(datensatz$variable1, datensatz$variable2, weight.by = datensatz$gewicht)

# Mit Pipe
# Achtung! %$% Operator

datensatz %$%
  plot_xtab(variable1, variable2, weight.by = gewicht)
```

**Beispielcode:**

```{r, echo=T, collapse=T, comment="#>"}
# Verteilung soziale Ungleichheit aus Makroperspektive (im21) nach Ost West (eastwest)
# und Statistiken

allbus2018 %$% 
  plot_xtab(im21, eastwest, weight.by = wghtpew, type = "line", show.total = F, 
            show.n = F, show.summary = T, summary.pos = "1")
```

### `Grid.arrange()` {-}

```{}
library(gridExtra)
```
```{r, include=FALSE}
library(gridExtra)
```

**Syntax:** 

```{}
# Ohne Pipe

grid.arrange(arrangeGrob(abbildung1, abbildung2))

# Mit Pipe
# Nicht gut zu handhaben!
```

**Beispielcode:**

```{r echo=T, message=FALSE, warning=FALSE, collapse=T, comment="#>"}
# Verteilung Alter (age) nach Geschlecht (sex) zwischen Ost West (eastwest)

p1 <- allbus2018 %>% 
  filter(eastwest == 1) %$% 
  plot_grpfrq(age, sex, weight.by = wghtpew, type = "violin", show.summary = T,
              summary.pos = "1", title = "ALTER nach GESCHLECHT - WEST",
              geom.colors = "Blues")

p2 <- allbus2018 %>% 
  filter(eastwest == 2) %$% 
  plot_grpfrq(age, sex, weight.by = wghtpew, type = "violin", show.summary = T,
              summary.pos = "1", title = "ALTER nach GESCHLECHT - OST",
              geom.colors = "Greens")
  

# --------

pp1 <- grid.arrange(arrangeGrob(p1, p2, nrow = 1))

pp1
```


### `Ggsave()` {-}

**Syntax:** 

```{}
# Ohne Pipe

ggsave("Grafik.png", plot = last_plot(), dpi = 300)

# Mit Pipe
# Nicht gut zu handhaben!
```

**Beispielcode:**

```{r, echo=T, collapse=T, comment="#>"}

ggsave("grid.plot.png", plot = pp1, dpi = 300)

```






