# Multivariate Datenanalyse

In diesem Kapitel werden unsere Ansätze vorgestellt, um multivariate Datenanalysen in R durchzuführen. Dabei müssen wir an verschiedenen Stellen auf andere Pakete zurück greifen, um die Analysen durchzuführen. Zwar beinhalten auch die bisher verwendeten Pakete tw. multivariate Analysemöglichkeiten, doch häufig ohne die Möglichkeit die Analysen auch zu gewichten.
Das Kaptiel umfasst die Korrelationsanalyse, die Faktorenanalyse und Regressionsanalysen.

## Korrelationsmatrix

| Packet       | Funktion                | Verwendung                |
| :----------- | :---------------------- | :------------------------ |
| weights      | wtd.cor()               | Korrelationsmatrix |
| corrplot     | corrplot()              | Grafiken zu Korrelationsanalysen |

### `Wtd.cor()` {-}

Zur Berechnung der Korrelationsmatrix verwenden wir die `wtd.cor()` Funktion aus dem `weights` Paket. In getrennter tabellarischen Darstellung wird der Korrelationskoeffizient, der Standardfehler, der t-Wert sowie der p-Wert ausgegeben.

```{}
library(weights)
```

```{r, include=F}
library(weights)
```

**Syntax:** 

```{}
# Ohne Pipe

wtd.cor(datensatz[c("Variable1", "variable2", "variable3")], weight = datensatz$gewicht)

# Mit Pipe
# Nicht gut zu handhaben!
```

**Beispielcode:**

```{r, echo=T, collapse=T, comment="#>"}
# Datensatz erstellen

ds <- allbus2018 %>% 
  select(im19:im21, id01, wghtpew)

#Berechnung der Korrelationsmatrix

corMatrix <- wtd.cor(ds[1:4], weight = ds$wghtpew)

corMatrix

```

### `Corrplot()` {-}

Für die grafische Aufbereitung der Korrelationsmatrix bietet das Paket `corrplot` mit der Funktion `corrplot` eine einfache, aber anschauliche Möglichkeit. Auch für diese Funktion stehen eine Reihe verschiedener Argumente zur Verfügung, mit denen die Grafik angepasst werden kann.

```{}
library(corrplot)
```

```{r, include=F}
library(corrplot)
```

**Syntax:** 

```{}
# Ohne Pipe

corrplot(korrelationsmatrix, method=number)

# Mit Pipe
# Nicht gut zu handhaben!
```

**Beispielcode:**

```{r, echo=T, collapse=T, comment="#>"}
# Grafik der Korrelationsmatrix erstellen
# Achtung! Die Funktionen corrplot() und corrplot.mixed laufen noch nicht 100% stabil

corrplot(corMatrix$correlation, p.mat = corMatrix$p.value, method = "circle", 
         tl.col = "black", addCoef.col = "black", cl.cex = .7, number.cex = .7, 
         insig = "pch")
```

## Explorative Faktoranalyse und Hauptkomponentenanalyse

| Packet       | Funktion                | Verwendung                |
| :----------- | :---------------------- | :------------------------ |
| psych        | KMO()                   | Kaiser-Meyer-Olkin-Kriterium (MSA) |
| psych        | bartlett.test()         | Bartlett-Test |
| psych        | scree()                 | Scree-Test |
| psych        | principal()             | Hauptkomponentenanalyse |
| psych        | fa()                    | Faktoranalyse |
| psych        | fa_diagram()            | Grafik |

```{}
library(psych)
```
```{r, include=F}
library(psych)
```

### `KMO()` {-}

Achtung! Ungewichtete Analyse.

**Syntax:** 

```{}
# Ohne Pipe

KMO(datensatz[c("Variable1", "variable2", "variable3")])

# Mit Pipe

datensatz %>% 
  select(variable1, variable2, variable3) %>% 
  KMO()

```

**Beispielcode:**

```{r, echo=T, collapse=T, comment="#>"}
# KMO/MSA 

allbus2018 %>% 
  select(im19:im21, id01) %>% 
  KMO() 
  
```

### `Bartlett.test()` {-}

Achtung! Ungewichtete Analyse.

**Syntax:** 

```{}
# Ohne Pipe

bartlett.test(datensatz[c("Variable1", "variable2", "variable3")])

# Mit Pipe

datensatz %>% 
  select(variable1, variable2, variable3) %>% 
  bartlett.test()

```

**Beispielcode:**

```{r, echo=T, collapse=T, comment="#>"}
# Bartlett-Test 

allbus2018 %>% 
  select(im19:im21, id01) %>% 
  bartlett.test() 
  
```

### `Scree()` {-}

Achtung! Ungewichtete Analyse.

**Syntax:** 

```{}
# Ohne Pipe

scree(datensatz[c("Variable1", "variable2", "variable3")])

# Mit Pipe

datensatz %>% 
  select(variable1, variable2, variable3) %>% 
  scree()

```

**Beispielcode:**

```{r, echo=T, collapse=T, comment="#>"}
# Scree-Plot

allbus2018 %>% 
  select(im19:im21, id01) %>% 
  scree() 
```

### `Principal()` {-}

**Syntax:** 

```{}
# Ohne Pipe

principal(datensatz[c("Variable1", "variable2", "variable3")], 
          weight = datensatz$gewicht, nfactors = 1, rotate = "varimax",
          use = "pairwise", scores = T)

# Mit Pipe
# Nicht gut zu handhaben!
```

**Beispielcode:**

```{r, echo=T, collapse=T, comment="#>"}
# Datensatz erstellen

ds <- allbus2018 %>% 
  select(im19:im21, id01, wghtpew)

# Hauptkomponentenanalyse

pca <- principal(ds[1:4], weight = ds$wghtpew, nfactors = 2, rotate = "varimax",
          use = "pairwise")

pca

# Ladungen (Übersichtlicher)

print(pca$loadings, digits = 2, cutoff = .2)
```

### `Fa()` {-}

**Syntax:** 

```{}
# Ohne Pipe

fa(datensatz[c("Variable1", "variable2", "variable3")], 
   weight = datensatz$gewicht, nfactors = 1, rotate = "varimax", 
   use = "pairwise", scores = "regression")

# Mit Pipe
# Nicht gut zu handhaben!
```

**Beispielcode:**

```{r, echo=T, collapse=T, comment="#>"}
# Datensatz erstellen

ds <- allbus2018 %>% 
  select(im19:im21, id01, wghtpew)

# Hauptkomponentenanalyse

fa <- fa(ds[1:4], weight = ds$wghtpew, nfactors = 2, rotate = "varimax",
         use = "pairwise", scores = "regression")

fa

# Ladungen (Übersichtlicher)

print(fa$loadings, digits = 2, cutoff = .2)
```

### `Fa_diagram()` {-}

**Syntax:** 

```{}
# Ohne Pipe

fa.diagram(modell)

# Mit Pipe
# Nicht gut zu handhaben!
```

**Beispielcode:**

```{r, echo=T, collapse=T, comment="#>"}
# PCA

fa.diagram(pca)

# FA

fa.diagram(fa)
```

## Konfirmatorische Faktorenanalyse

| Packet       | Funktion                | Verwendung                |
| :----------- | :---------------------- | :------------------------ |
| lavaan       | cfa()                   | Konfirmatorische Faktorenanalyse |
| semPlot      | semPaths()              | Grafik |

```{}
library(lavaan)
library(semPlot)
```
```{r, include=F}
library(lavaan)
library(semPlot)
```

#### Modellspezifikation

```{r}
m1 <- "faktor =~ im19 + im20 + im21 + id01"
```

### `Cfa()` {-}

**Syntax:**

```{}
# ohne Pipe

cfa(model = modell, data = datensatz[c("Variable1", "variable2", "variable3")], sampling.weights = "gewicht",
    estimator = "MLR")
    
# Mit Pipe
# Nicht gut zu handhaben!
```

**Beispielcode:**

```{r, echo=T, collapse=T, comment="#>"}
# Datensatz erstellen

ds <- allbus2018 %>% 
  select(im19:im21, id01, wghtpew)

# Faktorenanalyse

cfa <- cfa(model = m1, data = ds, sampling.weights = "wghtpew", estimator = "MLR")

summary(cfa, fit.measures = T, standardized = T, rsquar = T)
```

### `semPaths()` {-}

**Syntax:**

```{}
# ohne Pipe

semPaths(object = cfa-Objekt, whatLabels = "std", layout = "tree", edge.color = "black")
    
# Mit Pipe
# Nicht gut zu handhaben!
```

**Beispielcode:**

```{r}
semPaths(cfa, whatLabels = "std", layout = "tree", edge.color = "black")
```

## Realiabilitätsanalyse

| Packet       | Funktion                | Verwendung                |
| :----------- | :---------------------- | :------------------------ |
| semTools       | reliability()         | Reliabilitätsmaße |

```{}
library(semTools)
```
```{r, include=F}
library(semTools)
```

**Syntax:**

```{}
# ohne Pipe

reliability(object = cfa-Objekt)
    
# Mit Pipe
# Nicht gut zu handhaben!
```

**Beispielcode:**

```{r}
reliability(cfa)
```

## Regressionsanalyse

### `Lm()` {-}

**Syntax:** 

```{}
# Ohne Pipe

lm(av ~ uv1 + uv2*uv3 + uv4 + uv1:uv4, datensatz, weights = gewicht)

# Mit Pipe
# Nicht gut zu handhaben!
```

**Beispielcode:**

```{r, echo=T, collapse=T, comment="#>"}
# Datensatz erstellen

ds <- allbus2018 %>% 
  select(im19, sex, age, educ, di08, wghtpew) %>% 
  # Z-Standardisierung Einkommen
   mutate(wMean = weighted_mean(di08, weights = wghtpew),
         wSD = weighted_sd(di08, weights = wghtpew),
         zEinkommen = (di08-wMean)/wSD) %>% 
  # Rekodierung Geschlecht und Bildung
  mutate(sex = rec(sex, rec = "1=1 [Mann]; 2=0 [Frau]"),
         bildung = rec(educ, rec = "1:2=1 [niedrig]; 3=2 [mittel]; 
                                    4:5=3 [hoch]; else=NA")) %>% 
  # Konvertierung in Faktor Geschlecht und Bildung
  to_label(sex, bildung) %>% 
  # Refrenzkategorie Bildung auf mittel
  ref_lvl(bildung, lvl = 2) %>% 
  # Löschung NA 
  drop_na()
  
# Nullmodell

nullmodel <- lm(im19 ~ 1, ds, weights = wghtpew)
summary(nullmodel)

# Modellierung erstes Modell

model1 <- lm(im19 ~ sex + age + bildung + zEinkommen, ds, weights = ds$wghtpew)
summary(model1)

# Prüfung auf Interaktioneffekt zwischen Geschlecht und zEinkommen

model2.1 <- lm(im19 ~ zEinkommen + sex + age + bildung + zEinkommen:sex, ds, 
               weights = ds$wghtpew)
summary(model2.1)

# ODER

model2.2 <- lm(im19 ~ zEinkommen*sex + age + bildung, ds, weights = ds$wghtpew)

summary(model2.2)
```

### `Model_parameters()` {-}

```{r, include=F}
library("easystats")
```

**Beispielcode:**

```{r, echo=T, collapse=T, comment="#>"}
# Modellparameter in übersichtlicher Darstellung

m1Parameter <- model_parameters(model2.1)

m1Parameter

plot(m1Parameter)
```

### `Anova()` {-}

**Beispielcode:**

```{r, echo=T, collapse=T, comment="#>"}
# F-Tests auf Gesamtsignifikanz (Anpassung an Daten)

anova(nullmodel, model1)

anova(model1, model2.1)
```

### `Model_performance()` {-}

**Beispielcode:**

```{r, echo=T, collapse=T, comment="#>"}
# Modellgüte nach verschiedenen Kennzahlen 

model_performance(model2.1)

```

### `Compare_performance()` {-}

**Beispielcode:**

```{r, echo=T, collapse=T, comment="#>"}
# Vergleich von Modellgüte

cperf <- compare_performance(model1, model2.1)

cperf

plot(cperf)
```

### `Screenreg()` {-}

```{}
library(texreg)
```
```{r, include=F}
library(texreg)
```

**Beispielcode:**

```{r, echo=T, collapse=T, comment="#>"}
# Tabellarische Darstellung im Modellvergleich mit Kennzahlen der Modellgüte

screenreg(list(model1, model2.1), single.row = T)
```

### `Plot_model()` {-}

**Beispielcode:**

```{r, echo=T, collapse=T, comment="#>"}
# Regressionskoeffizienten

plot_model(model2.1)
```

```{r, echo=T, collapse=T, comment="#>"}
# Schätzwerte (predicted values)

plot_model(model2.1, type = "pred")
```

```{r, echo=T, collapse=T, comment="#>"}
# Gruppierung von Effekten

plot_model(model2.1, type = "pred", terms = c("zEinkommen","bildung"))
```

```{r, echo=T, collapse=T, comment="#>"}
# Interaktion

plot_model(model2.1, type = "int")
```

### `Plot_models()` {-}

**Beispielcode:**

```{r, echo=T, collapse=T, comment="#>"}
# Vergleich Regressionskoeffizienten

plot_models(model1, model2.1)
```

### `Check_model()` {-}

**Beispielcode:**

```{r echo=T, message=FALSE, warning=FALSE, collapse=T, comment="#>"}
# Annahmenprüfung

check_model(model2.1)
```

### `Glm()` {-}

Kommt in wenigen Tagen!




