# Multivariate Datenanalyse

## Korrelationsmatrix

### `Wtd.cors()` {-}

```{r, include=F}
library(weights)
library(corrplot)
```

```{r, echo=T, collapse=T, comment="#>"}
# Datensatz erstellen

ds <- allbus2018 %>% 
  select(im19:im21, id01, wghtpew)

#Berechnung der Korrelationsmatrix

corMatrix <- wtd.cor(ds[1:4], weight = ds$wghtpew)

corMatrix

# Grafik 
# Achtung! Die Funktionen corrplot() und corrplot.mixed laufen noch nicht 100% stabil

corrplot(corMatrix$correlation, p.mat = corMatrix$p.value, method = "circle", 
         tl.col = "black", addCoef.col = "black", cl.cex = .7, number.cex = .7, 
         insig = "pch")
```

## Realiabilitätsanalyse

## Mittelwertvergleich (unabhängig)

Tablle mit Funktionen

### `Weighted_ttest()` {-}

### `Means_by_group()` {-}

### `Weighted_mannwhitney()` {-}

## Faktoranalyse und Hauptkomponentenanalyse

### `KMO()` {-}

### `Bartlett.test()` {-}

### `Scree()` {-}

### `Fa()` {-}

### `Principal()` {-}

## Regressionsanalyse

### `lm()` {-}

### `glm()` {-}

### `Model_parameters()` {-}

### `Model_performance()` {-}

### `Compare_performance()` {-}

### `Screenreg()` {-}

### `Plot_model()` {-}

### `Plot_Residuals()` {-}

### `Check_model()` {-}







