# Multivariate Datenanalyse

## Korrelationsmatrix

### `Wtd.cor()` {-}

```{}
library(weights)
library(corrplot)
```

```{r, include=F}
library(weights)
library(corrplot)
```

**Syntax:** 

```{}
# Ohne Pipe

wtd.cor(datensatz[c("Variable1", "variable2", "variable3")], weight = datensatz$gewicht)

# Mit Pipe
# Nicht gut zu handhaben!
```

**Beispielcode:**

```{r, echo=T, collapse=T, comment="#>"}
# Datensatz erstellen

ds <- allbus2018 %>% 
  select(im19:im21, id01, wghtpew)

#Berechnung der Korrelationsmatrix

corMatrix <- wtd.cor(ds[1:4], weight = ds$wghtpew)

corMatrix

# Grafik 
# Achtung! Die Funktionen corrplot() und corrplot.mixed laufen noch nicht 100% stabil

corrplot(corMatrix$correlation, p.mat = corMatrix$p.value, method = "circle", 
         tl.col = "black", addCoef.col = "black", cl.cex = .7, number.cex = .7, 
         insig = "pch")
```

## Realiabilitätsanalyse

## Mittelwertvergleich (unabhängig)

| Packet         | Funktion                | Verwendung                |
| :------------- | :---------------------- | :------------------------ |
| sjstats        | weighted_ttest()        | T-Test |
| sjstats        | grpmean()               | Einfaktorielle ANOVA |
| sjstats        | weighted_mannwhitney()  | Mann-Whitney-Test / Kruskall-Wallis-Test |

### `Weighted_ttest()` {-}

**Syntax:** 

```{}
# Ohne Pipe

weighted_ttest(variable1 ~ gruppenvariable + gewicht, datensatz)

# Mit Pipe
# Nicht gut zu handhaben!
```

**Beispielcode:**

```{r, echo=T, collapse=T, comment="#>"}
# T-Test zu Leistungsprinzip (im19) zwischen Geschlecht (sex)

weighted_ttest(im19 ~ sex + wghtpew, allbus2018)
```

### `Grpmean()` {-}

**Syntax:** 

```{}
# Ohne Pipe

grpmean(datensatz$variable1, datensatz$gruppenvariable, weights = datensatz$gewicht)

# Mit Pipe

datensatz %>% 
  grpmean(variable1, gruppenvariable, gewicht)

```

**Beispielcode:**

```{r, echo=T, collapse=T, comment="#>"}
# Einfaktorielle Anova Leistungsprinzip (im19) zwischen Bildungsniveau (educ)
# P-Wert in Relation zu absolutem Mittelwert

allbus2018 %>% 
  grpmean(im19, educ, weights = wghtpew)

# Einfaktorielle Anova Leistungsprinzip (im19) zwischen Bildungsniveau (educ) 
# nach Geschlecht (sex)
# P-Wert in Relation zu absolutem Mittelwert

allbus2018 %>% 
  group_by(sex) %>% 
  grpmean(im19, educ, weights = wghtpew)
```

### `Weighted_mannwhitney()` {-}

**Syntax:** 

```{}
# Ohne Pipe

weighted_mannwhitney(variable1 ~ gruppenvariable + gewicht, datensatz)

# Mit Pipe
# Nicht gut zu handhaben!
```

**Beispielcode:**

```{r, echo=T, collapse=T, comment="#>"}
# Mann-Whitney-Test Leistungsprinzip (im19) nach Geschlecht (sex)

weighted_mannwhitney(im19 ~ sex + wghtpew, allbus2018)

# Kruskall-Wallis-Test Leistungsprinzip (im19) nach Geschlecht (sex)

weighted_mannwhitney(im19 ~ educ + wghtpew, allbus2018)
```

## Faktoranalyse und Hauptkomponentenanalyse

| Packet       | Funktion                | Verwendung                |
| :----------- | :---------------------- | :------------------------ |
| psych        | KMO()                   | Kaiser-Meyer-Olkin-Kriterium (MSA) |
| psych        | bartlett.test()         | Bartlett-Test |
| psych        | scree()                 | Scree-Test |
| psych        | principal()             | Hauptkomponentenanalyse |
| psych        | fa()                    | Faktoranalyse |

```{}
library(psych)
```
```{r, include=F}
library(psych)
```

### `KMO()` {-}

Achtung! Ungewichtete Analyse.

**Syntax:** 

```{}
# Ohne Pipe

KMO(datensatz[c("Variable1", "variable2", "variable3")])

# Mit Pipe

datensatz %>% 
  select(variable1, variable2, variable3) %>% 
  KMO()

```

**Beispielcode:**

```{r, echo=T, collapse=T, comment="#>"}
# KMO/MSA 

allbus2018 %>% 
  select(im19:im21, id01) %>% 
  KMO() 
  
```

### `Bartlett.test()` {-}

Achtung! Ungewichtete Analyse.

**Syntax:** 

```{}
# Ohne Pipe

bartlett.test(datensatz[c("Variable1", "variable2", "variable3")])

# Mit Pipe

datensatz %>% 
  select(variable1, variable2, variable3) %>% 
  bartlett.test()

```

**Beispielcode:**

```{r, echo=T, collapse=T, comment="#>"}
# Bartlett-Test 

allbus2018 %>% 
  select(im19:im21, id01) %>% 
  bartlett.test() 
  
```

### `Scree()` {-}

Achtung! Ungewichtete Analyse.

**Syntax:** 

```{}
# Ohne Pipe

scree(datensatz[c("Variable1", "variable2", "variable3")])

# Mit Pipe

datensatz %>% 
  select(variable1, variable2, variable3) %>% 
  scree()

```

**Beispielcode:**

```{r, echo=T, collapse=T, comment="#>"}
# Scree-Plot

allbus2018 %>% 
  select(im19:im21, id01) %>% 
  scree() 
```

### `Principal()` {-}

**Syntax:** 

```{}
# Ohne Pipe

principal(datensatz[c("Variable1", "variable2", "variable3")], 
          weight = datensatz$gewicht, nfactors = 1, rotate = "varimax",
          use = "pairwise", scores = T)

# Mit Pipe
# Nicht gut zu handhaben!
```

**Beispielcode:**

```{r, echo=T, collapse=T, comment="#>"}
# Datensatz erstellen

ds <- allbus2018 %>% 
  select(im19:im21, id01, wghtpew)

# Hauptkomponentenanalyse

pca <- principal(ds[1:4], weight = ds$wghtpew, nfactors = 2, rotate = "varimax",
          use = "pairwise")

pca

# Ladungen (Übersichtlicher)

print(pca$loadings, digits = 2, cutoff = .2)
```

### `Fa()` {-}

**Syntax:** 

```{}
# Ohne Pipe

fa(datensatz[c("Variable1", "variable2", "variable3")], 
   weight = datensatz$gewicht, nfactors = 1, rotate = "varimax", 
   use = "pairwise", scores = "regression")

# Mit Pipe
# Nicht gut zu handhaben!
```

**Beispielcode:**

```{r, echo=T, collapse=T, comment="#>"}
# Datensatz erstellen

ds <- allbus2018 %>% 
  select(im19:im21, id01, wghtpew)

# Hauptkomponentenanalyse

fa <- fa(ds[1:4], weight = ds$wghtpew, nfactors = 2, rotate = "varimax",
         use = "pairwise", scores = "regression")

fa

# Ladungen (Übersichtlicher)

print(fa$loadings, digits = 2, cutoff = .2)
```

### `Fa_diagram()` {-}

**Syntax:** 

```{}
# Ohne Pipe

fa.diagram(modell)

# Mit Pipe
# Nicht gut zu handhaben!
```

**Beispielcode:**

```{r, echo=T, collapse=T, comment="#>"}
# PCA

fa.diagram(pca)

# FA

fa.diagram(fa)
```

## Regressionsanalyse

### `Lm()` {-}

**Syntax:** 

```{}
# Ohne Pipe

lm(av ~ uv1 + uv2*uv3 + uv4 + uv1:uv4, datensatz, weights = gewicht)

# Mit Pipe
# Nicht gut zu handhaben!
```

**Beispielcode:**

```{r, echo=T, collapse=T, comment="#>"}
# Datensatz erstellen

ds <- allbus2018 %>% 
  select(im19, sex, age, educ, di08, wghtpew) %>% 
  # Z-Standardisierung Einkommen
   mutate(wMean = weighted_mean(di08, weights = wghtpew),
         wSD = weighted_sd(di08, weights = wghtpew),
         zEinkommen = (di08-wMean)/wSD) %>% 
  # Rekodierung Geschlecht und Bildung
  mutate(sex = rec(sex, rec = "1=1 [Mann]; 2=0 [Frau]"),
         bildung = rec(educ, rec = "1:2=1 [niedrig]; 3=2 [mittel]; 
                                    4:5=3 [hoch]; else=NA")) %>% 
  # Konvertierung in Faktor Geschlecht und Bildung
  to_label(sex, bildung) %>% 
  # Refrenzkategorie Bildung auf mittel
  ref_lvl(bildung, lvl = 2) %>% 
  # Löschung NA 
  drop_na()
  
# Nullmodell

nullmodel <- lm(im19 ~ 1, ds, weights = wghtpew)
summary(nullmodel)

# Modellierung erstes Modell

model1 <- lm(im19 ~ sex + age + bildung + zEinkommen, ds, weights = ds$wghtpew)
summary(model1)

# Prüfung auf Interaktioneffekt zwischen Geschlecht und zEinkommen

model2.1 <- lm(im19 ~ zEinkommen + sex + age + bildung + zEinkommen:sex, ds, 
               weights = ds$wghtpew)
summary(model2.1)

# ODER

model2.2 <- lm(im19 ~ zEinkommen*sex + age + bildung, ds, weights = ds$wghtpew)

summary(model2.2)
```

### `Model_parameters()` {-}

```{r, include=F}
library("easystats")
```

**Beispielcode:**

```{r, echo=T, collapse=T, comment="#>"}
# Modellparameter in übersichtlicher Darstellung

m1Parameter <- model_parameters(model2.1)

m1Parameter

plot(m1Parameter)
```

### `Anova()` {-}

**Beispielcode:**

```{r, echo=T, collapse=T, comment="#>"}
# F-Tests auf Gesamtsignifikanz (Anpassung an Daten)

anova(nullmodel, model1)

anova(model1, model2.1)
```

### `Model_performance()` {-}

**Beispielcode:**

```{r, echo=T, collapse=T, comment="#>"}
# Modellgüte nach verschiedenen Kennzahlen 

model_performance(model2.1)

```

### `Compare_performance()` {-}

**Beispielcode:**

```{r, echo=T, collapse=T, comment="#>"}
# Vergleich von Modellgüte

cperf <- compare_performance(model1, model2.1)

cperf

plot(cperf)
```

### `Screenreg()` {-}

```{}
library(texreg)
```
```{r, include=F}
library(texreg)
```

**Beispielcode:**

```{r, echo=T, collapse=T, comment="#>"}
# Tabellarische Darstellung im Modellvergleich mit Kennzahlen der Modellgüte

screenreg(list(model1, model2.1), single.row = T)
```

### `Plot_model()` {-}

**Beispielcode:**

```{r, echo=T, collapse=T, comment="#>"}
# Regressionskoeffizienten

plot_model(model2.1)
```

```{r, echo=T, collapse=T, comment="#>"}
# Schätzwerte (predicted values)

plot_model(model2.1, type = "pred")
```

```{r, echo=T, collapse=T, comment="#>"}
# Gruppierung von Effekten

plot_model(model2.1, type = "pred", terms = c("zEinkommen","bildung"))
```

```{r, echo=T, collapse=T, comment="#>"}
# Interaktion

plot_model(model2.1, type = "int")
```

### `Plot_models()` {-}

**Beispielcode:**

```{r, echo=T, collapse=T, comment="#>"}
# Vergleich Regressionskoeffizienten

plot_models(model1, model2.1)
```

### `Check_model()` {-}

**Beispielcode:**

```{r echo=T, message=FALSE, warning=FALSE, collapse=T, comment="#>"}
# Annahmenprüfung

check_model(model2.1)
```

### `Glm()` {-}

Kommt in wenigen Tagen!




