# Multivariate Datenanalyse {#sec-multivar}

```{r setup-kap6, include=FALSE}
library(tidyverse)
library(mariposa)
source("R/_common.R")

allbus <- read_spss("ALLBUS2023.sav") |>
  rec(mm02, rules = "rev", suffix = "r") |>
  rec(mm05, rules = "rev", suffix = "r") |>
  rec(pa29, rules = "rev", suffix = "r") |>
  rec(pa30, rules = "rev", suffix = "r") |>
  rec(pa31, rules = "rev", suffix = "r") |>
  rec(pa32, rules = "rev", suffix = "r") |>
  rec(pa33, rules = "rev", suffix = "r") |>
  rec(pa34, rules = "rev", suffix = "r") |>
  rec(pa35, rules = "rev", suffix = "r") |>
  rec(educ, rules = "1:2=1 [niedrig]; 3=2 [mittel]; 4:5=3 [hoch]; else=NA",
      as.factor = TRUE, suffix = "_kat") |>
  mutate(
    islamophobie = row_means(pick(mm01, mm02r, mm03, mm04, mm05r, mm06), min_valid = 5),
    populismus   = row_means(pick(pa29r, pa30r, pa31r, pa32r, pa33r, pa34r, pa35r), min_valid = 6)
  ) |>
  to_label(eastwest, sex)
```

In diesem Kapitel verdichten wir die Befunde aus Kap. 5 zu einem **multivariaten Modell**. Wir fragen:

> *Welche soziodemografischen und politischen Merkmale erklären Islamfeindlichkeit am besten?*

Dafür brauchen wir drei Werkzeugkästen: die **explorative Faktorenanalyse**, um die Struktur unserer Skala zu prüfen, die **Reliabilitätsanalyse** für die Skalenqualität, und die **multiple Regression** für die eigentliche Erklärung. Am Ende werfen wir noch einen kurzen Blick auf die konfirmatorische Faktorenanalyse mit `lavaan` — das ist der einzige Punkt, an dem wir aus dem tidyverse-/mariposa-Universum heraustreten.

## Was du nach diesem Kapitel kannst {-}

- Eine Korrelationsmatrix für eine Itembatterie aufstellen und interpretieren.
- Eine **explorative Faktorenanalyse** durchführen — inklusive KMO, Bartlett, Anzahl-Faktoren-Entscheidung und Rotation.
- **Cronbachs α** berechnen und Item-Statistiken lesen.
- Eine **multiple lineare Regression** rechnen, gewichten und interpretieren — Koeffizienten, Beta, R², Modell-F.
- Eine **logistische Regression** rechnen, die einem dichotomen Outcome folgt.
- Ein Strukturgleichungsmodell mit `lavaan` als Ausblick verstehen.

## Korrelationsmatrix

Bevor du eine EFA rechnest, schaust du dir die Korrelationen aller Skala-Items an. Hohe Inter-Item-Korrelationen sind die Grundvoraussetzung jeder sinnvollen Faktorisierung.

**Frage:** Wie stark hängen die sechs Islamfeindlichkeits-Items untereinander zusammen?

```{r cor-matrix}
allbus |>
  pearson_cor(mm01, mm02r, mm03, mm04, mm05r, mm06, weights = wghtpew)
```

**Lesart.** mariposa gibt dir eine sauber formatierte Matrix mit Pearson-*r*, *p*-Werten und N pro Zelle. Werte zwischen 0.3 und 0.7 sind in einer gut funktionierenden Skala typisch — zu niedrig (< 0.2) deutet auf ein Fremdkörper-Item hin, zu hoch (> 0.85) auf Redundanz.

::: {.callout-tip}
**Eine schnelle Heatmap.** Wenn du die Matrix visualisieren willst, geht das mit ggplot2:

```{r cor-heatmap, eval=FALSE}
allbus |>
  select(mm01, mm02r, mm03, mm04, mm05r, mm06) |>
  cor(use = "pairwise") |>
  as_tibble(rownames = "Item1") |>
  pivot_longer(-Item1, names_to = "Item2", values_to = "r") |>
  ggplot(aes(Item1, Item2, fill = r)) +
  geom_tile() +
  geom_text(aes(label = round(r, 2)), color = "white") +
  scale_fill_gradient2(low = "blue", mid = "white", high = "red",
                       midpoint = 0, limits = c(-1, 1)) +
  coord_fixed()
```
Das ist die tidyverse-Alternative zum klassischen `corrplot()` — du baust dir die Visualisierung selbst, hast aber volle Kontrolle.
:::

## Explorative Faktorenanalyse

Die EFA prüft, ob hinter mehreren beobachteten Variablen wenige **latente Dimensionen** stehen. mariposas `efa()` integriert in einem Aufruf alles, was du brauchst: KMO-Test, Bartlett-Test, Eigenwerte, Faktorladungen und (auf Wunsch) Rotation.

**Frage:** Bilden die sechs Items eine *eindimensionale* Islamfeindlichkeits-Skala, oder gibt es Sub-Faktoren?

### Einfaktor-Lösung

```{r efa-1}
allbus |>
  efa(mm01, mm02r, mm03, mm04, mm05r, mm06, n_factors = 1)
```

**Lesart.** Du bekommst:

- **KMO** — Stichprobeneignung. Faustregel: ≥ 0.6 akzeptabel, ≥ 0.7 gut, ≥ 0.8 sehr gut.
- **Varianzanteil** — wie viel der gemeinsamen Varianz die extrahierten Faktoren erklären.
- Die **Ladungen** zeigen, wie stark jedes Item mit dem Faktor zusammenhängt. Werte ≥ 0.5 sind brauchbar, ≥ 0.7 hoch.

### Zwei-Faktor-Lösung als Vergleich

In der Forschungsdebatte zu Islamfeindlichkeit wird mitunter zwischen **kognitiv-stereotyper** (z. B. `mm06` „Fanatiker") und **politisch-restriktiver** (z. B. `mm04` „beobachten lassen") Komponente unterschieden. Probieren wir es aus:

```{r efa-2}
allbus |>
  efa(mm01, mm02r, mm03, mm04, mm05r, mm06,
      n_factors = 2, rotation = "varimax")
```

**Lesart.** Du siehst eine zweite Spalte mit Ladungen. Wenn sich die Items klar auf je *einen* Faktor verteilen (hohe Ladung auf F1 *oder* F2, nicht beide), ist die Zwei-Faktor-Lösung interpretierbar. Wenn die Trennung unscharf bleibt, ist die Einfaktor-Lösung die sparsamere Wahl.

::: {.callout-note}
**Hintergrund: PCA, EFA, CFA — was unterscheidet sie?**
- **PCA** (`method = "pca"`) sucht *Komponenten*, die maximal Varianz erklären — gut für Datenreduktion.
- **EFA** (`method = "ml"` oder `"minres"`) modelliert *latente Faktoren* hinter den Items — gut für Theoriebildung.
- **CFA** (mit `lavaan`, siehe unten) *prüft* ein vorab spezifiziertes Faktormodell — gut für Theorieprüfung.

In der Praxis: EFA, wenn du *erkundest*, CFA wenn du *bestätigst*.
:::

## Reliabilitätsanalyse

Bevor du eine Skala in einer Regression einsetzt, prüfst du ihre **interne Konsistenz** mit Cronbachs α.

**Frage:** Wie reliabel ist unsere Islamfeindlichkeits-Skala?

```{r reliability}
allbus |> reliability(mm01, mm02r, mm03, mm04, mm05r, mm06)
```

**Lesart.** Faustregeln für Cronbachs α: < 0.5 ungenügend, 0.5–0.7 fragwürdig, 0.7–0.8 akzeptabel, 0.8–0.9 gut, > 0.9 exzellent (manchmal zu hoch, deutet auf Redundanz hin). Werte ≥ 0.8 sind in den Sozialwissenschaften üblich für gute Skalen.

Wenn die Funktion Item-Statistiken ausgibt, achte besonders auf die Spalte „α if item deleted": Steigt α deutlich, wenn ein Item entfernt wird, ist das Item ein Kandidat zum Streichen.

::: {.callout-warning}
**Vorsicht: Cronbachs α ist eine Untergrenze.** Das berühmte α unterschätzt die wahre Reliabilität in fast allen Modellannahmen. In der modernen Methodenliteratur gilt **McDonalds ω** als sauberere Wahl, ist aber rechentechnisch aufwendiger (über `lavaan`-Modelle). Für ein Einsteigerbuch reicht α — wisse aber, dass es das gibt.
:::

## Lineare Regression

Jetzt die zentrale Methode des Kapitels: die **multiple lineare Regression**. Wir nutzen die Skalen und Variablen, die wir in Kap. 4 und 5 vorbereitet haben.

**Frage:** Welche Variablen erklären Islamfeindlichkeit am besten — Bildung, Alter, Region, Geschlecht, Populismus?

```{r lm}
modell <- allbus |>
  linear_regression(
    formula = islamophobie ~ educ_kat + age + eastwest + sex + populismus,
    weights = wghtpew
  )

modell
```

Die Kurzfassung zeigt dir R², adjustiertes R², den F-Test des Gesamtmodells und das N. Die volle SPSS-Style-Tabelle bekommst du mit `summary()`:

```{r lm-summary}
summary(modell)
```

**Lesart.** Die `Coefficients`-Tabelle ist das Herzstück:

- **B** — unstandardisierte Koeffizienten. Interpretation: „Wenn x um eine Einheit steigt, ändert sich y um B Einheiten."
- **Std. Error** und **t-Wert** — Präzision der Schätzung.
- **Beta** — standardisierte Koeffizienten. Direkt vergleichbar zwischen den Prädiktoren.
- **Sig.** — *p*-Werte.

In unserem Modell ist `populismus` mit einem Beta von rund 0.33 der stärkste Prädiktor — wer populistischer eingestellt ist, ist auch islamfeindlicher. Bildung wirkt negativ (höhere Bildung → weniger Islamfeindlichkeit), Alter und Ost-Region positiv.

### Modelle vergleichen

Wenn du prüfen willst, ob ein zusätzlicher Prädiktor das Modell *signifikant* verbessert, rechnest du beide Modelle und vergleichst sie mit `anova()`:

```{r model-compare, eval=FALSE}
m_basis <- allbus |>
  linear_regression(islamophobie ~ educ_kat + age + eastwest + sex,
                    weights = wghtpew)
m_voll <- allbus |>
  linear_regression(islamophobie ~ educ_kat + age + eastwest + sex + populismus,
                    weights = wghtpew)

anova(m_basis$model, m_voll$model)  # F-Test auf inkrementelle Varianzaufklaerung
```

::: {.callout-tip}
**SPSS → R: Hierarchische Regression.** In SPSS klickst du in `Linear Regression` mehrere `Block`-Stufen und bekommst die Modellvergleichsstatistik gratis. In R rechnest du jedes Modell einzeln und vergleichst sie explizit — das ist mehr Code, aber sichtbarer.
:::

## Logistische Regression

Wenn deine AV **dichotom** ist (ja/nein, hoch/niedrig), brauchst du eine **logistische Regression**. Wir konstruieren dafür eine Dummy-Variable: „hohe Islamfeindlichkeit" (Skalenwert ≥ 4).

**Frage:** Welche Merkmale unterscheiden Befragte mit hoher Islamfeindlichkeit von den anderen?

```{r logreg}
allbus_dummy <- allbus |>
  mutate(islam_hoch = as.integer(islamophobie >= 4))

modell_log <- allbus_dummy |>
  logistic_regression(
    formula = islam_hoch ~ educ_kat + age + eastwest + sex,
    weights = wghtpew
  )

modell_log
```

**Lesart.** Die Kurzfassung zeigt:

- **Nagelkerke R²** — Pseudo-R², grob mit dem R² einer linearen Regression vergleichbar.
- **χ² des Modells** — Likelihood-Ratio-Test gegen das Null-Modell.
- **Accuracy** — Anteil korrekt klassifizierter Fälle.

Die volle Tabelle mit Koeffizienten, **Odds Ratios** und Konfidenzintervallen wieder mit `summary()`:

```{r logreg-summary, eval=FALSE}
summary(modell_log)
```

Odds Ratios > 1 erhöhen, < 1 verringern die Wahrscheinlichkeit des Outcomes.

## Konfirmatorische Faktorenanalyse als Ausblick

Bisher haben wir die Faktorstruktur *exploriert*. Wenn du eine konkrete Hypothese hast — etwa „die sechs Items messen *einen* latenten Faktor" — und diese Hypothese *prüfen* willst, brauchst du eine **konfirmatorische Faktorenanalyse**. Dafür ist mariposa nicht gemacht; das übernimmt `lavaan`.

::: {.callout-important}
**mariposa-Tipp: Bewusste Grenze.** mariposa deckt EFA, Reliabilität und (logistische) Regression ab. Für CFA und Strukturgleichungsmodelle bleiben `lavaan` und `semPlot` die Standardpakete — auch in modernen Lehrbüchern. Das ist eine bewusste Spezialisierung: jedes Werkzeug für die Aufgabe, für die es gemacht ist.
:::

Installation einmalig:

```{r lavaan-install, eval=FALSE}
install.packages(c("lavaan", "semPlot"))
```

Aktivieren und Modell aufstellen:

```{r cfa-setup, eval=FALSE}
library(lavaan)
library(semPlot)

modell_cfa <- "islam =~ mm01 + mm02r + mm03 + mm04 + mm05r + mm06"

fit <- cfa(modell_cfa, data = allbus,
           sampling.weights = "wghtpew", estimator = "MLR")

summary(fit, fit.measures = TRUE, standardized = TRUE)
```

`fit.measures = TRUE` gibt dir CFI, TLI, RMSEA, SRMR — die Standard-Modellgüte-Indizes. Faustregeln: CFI/TLI ≥ 0.95, RMSEA ≤ 0.06, SRMR ≤ 0.08.

Eine Pfaddiagramm-Grafik:

```{r cfa-plot, eval=FALSE}
semPaths(fit, whatLabels = "std", layout = "tree", edge.color = "black")
```

::: {.callout-note}
**Hintergrund: Wann CFA, wann nicht?** Eine CFA macht Sinn, wenn:
1. Du eine *konkrete* theoretische Hypothese über die Faktorstruktur hast.
2. Deine Stichprobe groß genug ist (Faustregel: N ≥ 200).
3. Du *Modellgüte* in Maß und Zahl ausweisen willst.

Wenn du Items einfach zu einer Skala zusammenfassen willst und keine Strukturhypothese prüfst, ist EFA + α der pragmatischere Weg.
:::

## Übungen {-}

::: {.callout-tip collapse="true"}
**Übung 1 — EFA der pa-Items.** Die Forschungsdebatte zu Populismus diskutiert, ob es sich um eine *eindimensionale* Einstellung handelt oder um *drei* Komponenten (Anti-Elitismus, People-Centrism, Manichäisches Weltbild). Führe eine EFA der sieben umgepolten `pa`-Items durch — zuerst mit `n_factors = 1`, dann mit `n_factors = 3` und Varimax-Rotation. Welche Lösung passt besser?

**Lösung:**
```{r ex1-kap6-loesung, eval=FALSE}
allbus |>
  efa(pa29r, pa30r, pa31r, pa32r, pa33r, pa34r, pa35r,
      n_factors = 1)
allbus |>
  efa(pa29r, pa30r, pa31r, pa32r, pa33r, pa34r, pa35r,
      n_factors = 3, rotation = "varimax")
```
:::

::: {.callout-tip collapse="true"}
**Übung 2 — Modell mit Interaktion.** Erweitere das Hauptmodell um einen **Interaktionsterm** zwischen Bildung und Populismus. Lädt der Bildungseffekt unterschiedlich stark, je nach Populismus-Wert?

**Lösung:**
```{r ex2-kap6-loesung, eval=FALSE}
allbus |>
  linear_regression(
    formula = islamophobie ~ educ_kat * populismus + age + eastwest + sex,
    weights = wghtpew
  ) |>
  summary()
```
:::

::: {.callout-tip collapse="true"}
**Übung 3 — Logistische Regression mit dichotomer Outcome.** Erzeuge eine Dummy-Variable für „hohe Demokratiezufriedenheit" (`ps03` ≤ 2, da niedrige Werte hier Zufriedenheit bedeuten) und prüfe, welche Merkmale damit zusammenhängen.

**Lösung:**
```{r ex3-kap6-loesung, eval=FALSE}
allbus |>
  mutate(demo_zufrieden = as.integer(ps03 <= 2)) |>
  logistic_regression(
    formula = demo_zufrieden ~ educ_kat + age + eastwest + sex + islamophobie + populismus,
    weights = wghtpew
  ) |>
  summary()
```
:::

## Was du jetzt weißt {-}

- Du erstellst gewichtete Korrelationsmatrizen mit `pearson_cor()` und visualisierst sie über ggplot2.
- Du führst eine EFA mit `efa()` durch — inklusive KMO, Bartlett und Rotation.
- Du berechnest Cronbachs α mit `reliability()` und beurteilst die interne Konsistenz einer Skala.
- Du rechnest eine multiple lineare Regression mit `linear_regression()` und interpretierst Beta-Koeffizienten.
- Du rechnest eine logistische Regression mit `logistic_regression()` und liest Odds Ratios.
- Du weißt, wann CFA mit `lavaan` sinnvoll ist und wie eine Minimalspezifikation aussieht.

Im nächsten Kapitel widmen wir uns ganz der **grafischen Aufbereitung** deiner Ergebnisse mit ggplot2 und patchwork.

## Weiterführend {-}

- mariposa-Vignetten [„Regression Analysis"](https://yannickdiehl.github.io/mariposa/articles/regression-analysis.html) und [„Scale Analysis"](https://yannickdiehl.github.io/mariposa/articles/scale-analysis.html).
- Yves Rosseel et al., [lavaan-Dokumentation](https://lavaan.ugent.be/) — sehr lesbare Einführung in SEM mit R.
- Andy Field et al., *Discovering Statistics Using R*, Kapitel zu multipler Regression und Faktorenanalyse.
