# Grafiken erstellen {#sec-grafiken}

```{r setup-kap7, include=FALSE}
library(tidyverse)
library(mariposa)
library(patchwork)
source("R/_common.R")

allbus <- read_spss("ALLBUS2023.sav") |>
  rec(mm02, rules = "rev", suffix = "r") |>
  rec(mm05, rules = "rev", suffix = "r") |>
  rec(pa29, rules = "rev", suffix = "r") |>
  rec(pa30, rules = "rev", suffix = "r") |>
  rec(pa31, rules = "rev", suffix = "r") |>
  rec(pa32, rules = "rev", suffix = "r") |>
  rec(pa33, rules = "rev", suffix = "r") |>
  rec(pa34, rules = "rev", suffix = "r") |>
  rec(pa35, rules = "rev", suffix = "r") |>
  rec(educ, rules = "1:2=1 [niedrig]; 3=2 [mittel]; 4:5=3 [hoch]; else=NA",
      as.factor = TRUE, suffix = "_kat") |>
  mutate(
    islamophobie = row_means(pick(mm01, mm02r, mm03, mm04, mm05r, mm06), min_valid = 5),
    populismus   = row_means(pick(pa29r, pa30r, pa31r, pa32r, pa33r, pa34r, pa35r), min_valid = 6)
  ) |>
  to_label(eastwest, sex)
```

Mit diesem Kapitel kommst du zum eigentlichen *Sichtbar-Machen* deiner Befunde. Das tidyverse bietet dir mit **ggplot2** ein Grafik-System, das aus *einer* konsistenten Grammatik komplexe Visualisierungen baut — die *Grammar of Graphics*. Du legst nicht einzelne Plot-Funktionen aufeinander wie in SPSS, sondern beschreibst, *wie* deine Daten *welche* visuellen Aspekte einer Grafik füllen sollen.

Wir bauen das Kapitel an unserer Mini-Studie auf: Du visualisierst die Islamfeindlichkeits- und Populismus-Skala, vergleichst Subgruppen und kombinierst am Ende mehrere Grafiken zu einer publikationsfähigen Komposition.

## Was du nach diesem Kapitel kannst {-}

- Den **Grammar of Graphics**-Ansatz von ggplot2 erklären.
- Häufigkeiten, Verteilungen und Zusammenhänge mit den passenden `geom_*()`-Schichten visualisieren.
- Subgruppen mit `facet_wrap()` und `facet_grid()` aufteilen.
- Farben, Themes und Beschriftungen anpassen.
- Mehrere Plots mit **patchwork** zu einer Komposition zusammenfügen.
- Grafiken mit `ggsave()` in publikationsfähiger Auflösung exportieren.

## Die Grammar of Graphics in drei Schritten

Jede ggplot2-Grafik folgt demselben Aufbau:

1. **Datengrundlage** — welcher Datensatz?
2. **Aesthetic Mapping** — welche Spalten füllen welche visuellen Eigenschaften (x, y, Farbe, Form, Gewicht)?
3. **Layer (`geom_*`)** — was wird gezeichnet? Balken, Punkte, Linien, Boxen?

Jede Schicht kommt mit `+` dazu — das ist *kein* tidyverse-Pipe, sondern ggplot2-eigen.

### Erste Grafik: Häufigkeitsverteilung eines Items

**Frage:** Wie verteilen sich die Antworten auf das Item `mm03` („Anwesenheit von Muslimen bringt Konflikt")?

```{r first}
allbus |>
  filter(!is.na(mm03)) |>
  ggplot(aes(x = mm03, weight = wghtpew)) +
  geom_bar(fill = "#2563eb") +
  labs(x = "mm03: Anwesenheit von Muslimen bringt Konflikt",
       y = "Anzahl (gewichtet)",
       caption = "ALLBUS 2023, gewichtet mit wghtpew") +
  scale_x_continuous(breaks = 1:7)
```

**Lesart.** Die Skala läuft von 1 („stimme gar nicht zu") bis 7 („stimme voll und ganz zu"). Die Verteilung zeigt, in welche Richtung die Befragten tendieren.

### Zweite Grafik: Subgruppen-Vergleich

**Frage:** Wie unterscheidet sich Islamfeindlichkeit nach Bildungsniveau?

```{r first2}
allbus |>
  filter(!is.na(islamophobie), !is.na(educ_kat)) |>
  ggplot(aes(x = educ_kat, y = islamophobie, fill = educ_kat)) +
  geom_boxplot(alpha = 0.7) +
  labs(x = "Bildungsgruppe", y = "Islamfeindlichkeit (1–7)",
       caption = "ALLBUS 2023") +
  scale_fill_brewer(palette = "Blues") +
  theme(legend.position = "none")
```

Beide Grafiken folgen dem gleichen Drei-Schritt-Aufbau. Den schauen wir uns jetzt im Detail an.

## Schritt 1: Plot-Objekt erstellen

Das Plot-Objekt entsteht mit `ggplot()`. Erstes Argument ist der Datensatz.

```{r empty, eval=FALSE}
g <- ggplot(allbus)                # ohne Pipe
g <- allbus |> ggplot()            # mit Pipe (gleichwertig)
```

Allein ist `g` ein „leeres" Plot-Objekt — es weiß noch nichts über Achsen oder Inhalte.

## Schritt 2: Aesthetic Mapping

Mit `aes()` ordnest du **Spalten des Datensatzes** den **visuellen Eigenschaften der Grafik** zu. Die wichtigsten Eigenschaften:

| Argument | Wozu |
|---|---|
| `x =`, `y =` | Achsen |
| `weight =` | Survey-Gewichtung |
| `fill =` | Füllfarbe (Flächen — Balken, Boxen) |
| `colour =` | Linien- oder Punktfarbe |
| `shape =` | Punktform |
| `linetype =` | Strichstil |
| `size =`, `alpha =` | Größe / Transparenz |
| `group =` | unsichtbare Gruppierung |

**Wichtig:** Wenn `aes()` *innerhalb* von `ggplot()` steht, gilt das Mapping für alle Layer der Grafik. Du kannst Mappings auch pro Layer setzen — dann gelten sie nur dort.

```{r mapping, eval=FALSE}
g <- allbus |>
  filter(!is.na(islamophobie), !is.na(eastwest)) |>
  ggplot(aes(x = eastwest, y = islamophobie, weight = wghtpew, fill = eastwest))
```

`g` ist jetzt ein Plot-Objekt mit Achsenzuweisungen — du siehst aber noch nichts, weil kein Layer existiert.

## Schritt 3: Layer hinzufügen

Layer kommen mit `+` dazu. Die Layer-Funktionen beginnen alle mit dem Präfix `geom_`.

### Punktdiagramm / Jitter

```{r jitter}
allbus |>
  filter(!is.na(islamophobie), !is.na(populismus)) |>
  ggplot(aes(x = populismus, y = islamophobie)) +
  geom_jitter(width = 0.08, height = 0.08, alpha = 0.2, color = "#1f77b4") +
  labs(x = "Populismus (1–5, umgepolt)",
       y = "Islamfeindlichkeit (1–7)",
       caption = "ALLBUS 2023")
```

`geom_jitter()` verteilt überlappende Punkte leicht — das ist bei zwei diskreten Achsen (Skalen mit wenigen Ausprägungen) unverzichtbar, sonst sehen alle Befragten wie *ein* Punkt aus.

### Boxplot und Violinplot

```{r boxviolin}
g_base <- allbus |>
  filter(!is.na(islamophobie), !is.na(educ_kat)) |>
  ggplot(aes(x = educ_kat, y = islamophobie, fill = educ_kat))

g_base + geom_boxplot()
```

Boxplots zeigen Median (Linie in der Box), die mittleren 50% (Box) und Whisker (1.5 × IQR). Violinplots zeigen stattdessen die Dichte:

```{r violin}
g_base + geom_violin()
```

Ein häufiger Trick: beide Schichten kombinieren — Violin als Hintergrund, dünnen Boxplot darüber:

```{r combo}
g_base +
  geom_violin(alpha = 0.4) +
  geom_boxplot(width = 0.1, fill = "white") +
  theme(legend.position = "none")
```

## Verschiedene Geoms für verschiedene Datentypen

Welches `geom_*` sinnvoll ist, hängt vom **Datentyp** der Variablen ab.

### Eine kategoriale Variable

Klassischer Bar Chart mit `geom_bar()`:

```{r bar-cat}
allbus |>
  filter(!is.na(educ_kat)) |>
  ggplot(aes(x = educ_kat, weight = wghtpew)) +
  geom_bar(fill = "steelblue") +
  labs(x = "Bildungsgruppe", y = "Anzahl (gewichtet)")
```

**Relative Häufigkeiten.** In modernem ggplot2 (ab Version 3.4) benutzt du `after_stat()` statt der alten `..count..`/`..prop..`-Syntax:

```{r bar-prop}
allbus |>
  filter(!is.na(educ_kat)) |>
  ggplot(aes(x = educ_kat, weight = wghtpew)) +
  geom_bar(aes(y = after_stat(prop), group = 1), fill = "steelblue") +
  scale_y_continuous(labels = scales::percent) +
  labs(x = "Bildungsgruppe", y = "Anteil")
```

Mit `fill =` als zweiter Gruppierungsvariable bekommst du gestapelte Balken — und mit `position = "dodge"` nebeneinander:

```{r bar-stacked}
allbus |>
  filter(!is.na(educ_kat), !is.na(sex)) |>
  ggplot(aes(x = educ_kat, weight = wghtpew, fill = sex)) +
  geom_bar(position = "dodge") +
  labs(x = "Bildungsgruppe", y = "Anzahl (gewichtet)", fill = "Geschlecht")
```

### Eine kontinuierliche Variable

Histogramm mit `geom_histogram()`. Die wichtigste Stellschraube ist `binwidth`:

```{r hist-kap7}
allbus |>
  filter(!is.na(islamophobie)) |>
  ggplot(aes(x = islamophobie, weight = wghtpew)) +
  geom_histogram(binwidth = 0.5, fill = "steelblue", color = "white") +
  labs(x = "Islamfeindlichkeit (1–7)", y = "Anzahl (gewichtet)")
```

Mit `geom_density()` bekommst du stattdessen eine geglättete Dichteschätzung:

```{r density}
allbus |>
  filter(!is.na(islamophobie), !is.na(sex)) |>
  ggplot(aes(x = islamophobie, fill = sex)) +
  geom_density(alpha = 0.4) +
  labs(x = "Islamfeindlichkeit (1–7)", y = "Dichte", fill = "Geschlecht")
```

### Zwei kontinuierliche Variablen

Streudiagramm mit Regressionsgerade — der Klassiker:

```{r scatter-kap7}
allbus |>
  filter(!is.na(islamophobie), !is.na(populismus), !is.na(sex)) |>
  ggplot(aes(x = populismus, y = islamophobie, color = sex)) +
  geom_jitter(alpha = 0.2, width = 0.05, height = 0.05) +
  geom_smooth(method = "lm", se = TRUE) +
  labs(x = "Populismus", y = "Islamfeindlichkeit",
       color = "Geschlecht", caption = "ALLBUS 2023")
```

`geom_smooth(method = "lm")` zeichnet eine lineare Regressionsgerade pro Gruppe. Für nichtlineare Trends nutzt du `method = "loess"`.

## Subgruppen aufteilen mit Facets

Wenn eine Gruppierungsvariable mehr als drei oder vier Ausprägungen hat, wird die Überlagerung in einer Grafik unübersichtlich. Mit `facet_wrap()` bekommt jede Ausprägung ihr eigenes Panel:

```{r facet-wrap}
allbus |>
  filter(!is.na(islamophobie), !is.na(populismus), !is.na(educ_kat)) |>
  ggplot(aes(x = populismus, y = islamophobie)) +
  geom_jitter(alpha = 0.2, color = "#1f77b4") +
  geom_smooth(method = "lm", color = "black") +
  facet_wrap(~ educ_kat) +
  labs(x = "Populismus", y = "Islamfeindlichkeit")
```

Bei *zwei* Gruppierungsvariablen ist `facet_grid()` die richtige Wahl — Zeilen × Spalten:

```{r facet-grid}
allbus |>
  filter(!is.na(islamophobie), !is.na(populismus),
         !is.na(educ_kat), !is.na(eastwest)) |>
  ggplot(aes(x = populismus, y = islamophobie)) +
  geom_jitter(alpha = 0.2, color = "#1f77b4") +
  geom_smooth(method = "lm", color = "black") +
  facet_grid(eastwest ~ educ_kat) +
  labs(x = "Populismus", y = "Islamfeindlichkeit")
```

## Farben und Themes

Der Default-Farbverlauf von ggplot2 ist nicht barrierefrei. Eine kleine Sammlung Standard-Lösungen:

```{r colors-themes, eval=FALSE}
# Diskrete kategoriale Variablen — Brewer-Paletten
scale_color_brewer(palette = "Set1")     # für Linien/Punkte
scale_fill_brewer(palette = "Blues")     # für Flächen

# Kontinuierlich — Viridis (barrierearm)
scale_color_viridis_c()
scale_fill_viridis_c()

# Eigene Palette
farben <- c("#2563eb", "#16a34a", "#dc2626")
scale_color_manual(values = farben)
```

Komplette Themes ersetzen mit einer Zeile das Standard-Aussehen:

```{r themes}
p <- allbus |>
  filter(!is.na(islamophobie), !is.na(educ_kat)) |>
  ggplot(aes(x = educ_kat, y = islamophobie, fill = educ_kat)) +
  geom_boxplot() +
  labs(x = "Bildung", y = "Islamfeindlichkeit") +
  theme(legend.position = "none")

p + theme_minimal()
```

`theme_bw()`, `theme_classic()`, `theme_dark()`, `theme_void()` sind weitere Optionen. In `index.Rmd` haben wir `theme_rworkshop()` als globalen Default gesetzt, sodass alle Grafiken dieses Buchs einheitlich aussehen.

::: {.callout-tip}
**SPSS → R: Klick vs. Code.** In SPSS klickst du Farben in einem Dialogfeld an, und die nächste Grafik fängt wieder bei Null an. In ggplot2 *speicherst* du Theme und Farbpalette als Code — und kannst sie auf jede neue Grafik anwenden, ohne dich zu wiederholen.
:::

## Beschriftungen

`labs()` setzt alle Texte einer Grafik in einem Funktionsaufruf:

```{r labs}
allbus |>
  filter(!is.na(islamophobie), !is.na(populismus)) |>
  ggplot(aes(x = populismus, y = islamophobie)) +
  geom_jitter(alpha = 0.2, color = "#1f77b4", width = 0.05, height = 0.05) +
  geom_smooth(method = "lm", color = "black") +
  labs(
    title    = "Islamfeindlichkeit und Populismus in Deutschland 2023",
    subtitle = "Bivariater Zusammenhang, ungewichtet",
    x        = "Populismus (1–5, umgepolt)",
    y        = "Islamfeindlichkeit (1–7)",
    caption  = "Quelle: ALLBUS 2023, GESIS Leibniz-Institut"
  )
```

## Mehrere Grafiken kombinieren mit patchwork

`patchwork` ist der moderne Ersatz für `gridExtra::grid.arrange()`. Du speicherst Grafiken als Objekte und kombinierst sie mit `+`, `/` und `|`:

```{r patchwork}
p1 <- allbus |>
  filter(!is.na(islamophobie)) |>
  ggplot(aes(x = islamophobie, weight = wghtpew)) +
  geom_histogram(binwidth = 0.5, fill = "#2563eb", color = "white") +
  labs(title = "Verteilung", x = "Islamfeindlichkeit", y = "Häufigkeit")

p2 <- allbus |>
  filter(!is.na(islamophobie), !is.na(eastwest)) |>
  ggplot(aes(x = eastwest, y = islamophobie, fill = eastwest)) +
  geom_boxplot(alpha = 0.7) +
  labs(title = "Ost vs. West", x = NULL, y = "Islamfeindlichkeit") +
  theme(legend.position = "none")

p3 <- allbus |>
  filter(!is.na(islamophobie), !is.na(populismus)) |>
  ggplot(aes(x = populismus, y = islamophobie)) +
  geom_jitter(alpha = 0.2, color = "#1f77b4", width = 0.05, height = 0.05) +
  geom_smooth(method = "lm", color = "black") +
  labs(title = "Mit Populismus", x = "Populismus", y = NULL)

(p1 | p2) / p3
```

`p1 | p2` legt nebeneinander, `/` untereinander. Klammern setzen Gruppierungen — fast wie ein arithmetischer Ausdruck.

::: {.callout-important}
**mariposa-Tipp: Statistik aus mariposa, Komposition aus patchwork.** Die Trennung ist absichtlich. mariposa liefert dir die Inferenz-Outputs (Koeffizienten, χ², r, F), ggplot2 die Visualisierung — und patchwork hält ggplot2-typisch nichts dazwischen, sondern lässt dich Plots so kombinieren, als wären sie Bausteine.
:::

## Grafiken speichern

`ggsave()` exportiert die letzte Grafik (oder ein benanntes Objekt) in beliebige Formate:

```{r save, eval=FALSE}
ggsave(
  filename = "befunde_mini_studie.png",
  plot     = (p1 | p2) / p3,
  width    = 10,
  height   = 7,
  dpi      = 300
)
```

Tipp für die Praxis: **PDF für LaTeX-Reports** (`filename = "....pdf"`), **PNG mit dpi ≥ 300 für Word/Folien**, **SVG für Web** (skalierbar).

## Übungen {-}

::: {.callout-tip collapse="true"}
**Übung 1 — Eigene Verteilung.** Erstelle ein Histogramm der Populismus-Skala (`populismus`) mit Binwidth 0.25, gewichtet, mit eigenem Titel und Achsenbeschriftung.

**Lösung:**
```{r ex1-kap7-loesung, eval=FALSE}
allbus |>
  filter(!is.na(populismus)) |>
  ggplot(aes(x = populismus, weight = wghtpew)) +
  geom_histogram(binwidth = 0.25, fill = "#7c3aed", color = "white") +
  labs(x = "Populismus (umgepolt)", y = "Anzahl (gewichtet)",
       title = "Verteilung der Populismus-Einstellung",
       caption = "ALLBUS 2023")
```
:::

::: {.callout-tip collapse="true"}
**Übung 2 — Subgruppen-Boxplot.** Erstelle einen Boxplot der Islamfeindlichkeit nach `eastwest`, *gefiltert* nach Bildungsgruppen `educ_kat` (per `facet_wrap`).

**Lösung:**
```{r ex2-kap7-loesung, eval=FALSE}
allbus |>
  filter(!is.na(islamophobie), !is.na(eastwest), !is.na(educ_kat)) |>
  ggplot(aes(x = eastwest, y = islamophobie, fill = eastwest)) +
  geom_boxplot() +
  facet_wrap(~ educ_kat) +
  labs(x = NULL, y = "Islamfeindlichkeit") +
  theme(legend.position = "none")
```
:::

::: {.callout-tip collapse="true"}
**Übung 3 — Koeffizienten-Plot bauen.** Aus dem `summary()`-Output deines Regressions-Modells in Kap. 6 kannst du dir einen Koeffizienten-Plot bauen — Punkt für Schätzwert, Linie für Konfidenzintervall. Versuche es selbst (Tipp: schreibe die Werte in ein eigenes Tibble und benutze `geom_pointrange()`).

**Lösung-Skizze:**
```{r ex3-kap7-loesung, eval=FALSE}
tibble(
  term = c("Bildung", "Alter", "Ost vs. West", "Geschlecht", "Populismus"),
  beta = c(-0.13, 0.30, 0.10, 0.05, 0.33),
  lower = c(-0.18, 0.26, 0.04, -0.01, 0.27),
  upper = c(-0.08, 0.34, 0.16, 0.10, 0.39)
) |>
  ggplot(aes(x = beta, y = fct_reorder(term, beta), xmin = lower, xmax = upper)) +
  geom_pointrange() +
  geom_vline(xintercept = 0, linetype = "dashed", color = "grey50") +
  labs(x = "Standardisierter Koeffizient (Beta)", y = NULL,
       title = "Was erklärt Islamfeindlichkeit 2023?")
```
:::

## Was du jetzt weißt {-}

- Du baust ggplot2-Grafiken in drei Schritten: Daten, Mapping, Layer.
- Du wählst passende `geom_*`-Schichten nach Datentyp (kategorial/kontinuierlich, eine/zwei Variablen).
- Du teilst Subgruppen mit `facet_wrap()` und `facet_grid()` auf.
- Du benutzt Brewer- und Viridis-Paletten für barrierearme Farbgebung.
- Du fasst mehrere Plots mit `patchwork` zu Kompositionen zusammen.
- Du exportierst Grafiken mit `ggsave()` in publikationsfähiger Qualität.

Damit hast du den gesamten Werkzeugkasten dieses Buchs zusammen: SPSS-Daten → Datenmodifikation → Univariate, Bivariate, Multivariate Analyse → Visualisierung. Was als Nächstes? Wende es an. Auf deine eigene Forschungsfrage, mit deinen eigenen Daten.

## Weiterführend {-}

- Hadley Wickham et al., [ggplot2 Reference](https://ggplot2.tidyverse.org/reference/) — Funktionsreferenz mit Beispielen für jede `geom_*` und `scale_*`.
- [R Graph Gallery](https://r-graph-gallery.com/) — Inspiration und Cookbook für tausende Grafiktypen.
- Claus Wilke, [Fundamentals of Data Visualization](https://clauswilke.com/dataviz/) — Theorie der Datenvisualisierung, frei online.
- [patchwork-Dokumentation](https://patchwork.data-imaginist.com/) für die Komposition komplexerer Layouts.
