# Uni- und Bivariate Analyse {#sec-univbivar}

```{r setup-kap7, include=FALSE}
library(tidyverse)
library(mariposa)
source("R/_common.R")
source("R/prep.R")
```

Nachdem du in @sec-datentransformation die Datenpräp-Pipeline gebaut und in @sec-grafiken-basics die ggplot2-Grammatik kennengelernt hast, beginnt jetzt die eigentliche Analyse. Wir gehen Schritt für Schritt von der einzelnen Variable bis zu Zusammenhängen zwischen zwei Variablen — und beantworten dabei die ersten Teilfragen unserer Mini-Studie:

> *Wie sieht die Verteilung von Islamfeindlichkeit in Deutschland 2023 aus? Unterscheiden sich Ost und West? Hängt Islamfeindlichkeit mit Populismus zusammen?*

## Worum es geht

Die uni- und bivariate Analyse ist die **Bühne, auf der jede multivariate Methode später aufbaut**: bevor du regressionierst, willst du wissen, wie deine Zielvariable verteilt ist und welche Prädiktoren überhaupt mit ihr korrelieren. Eine *univariate* Statistik beschreibt eine einzelne Variable (Verteilung, Mittelwert, Streuung). Eine *bivariate* Analyse fragt nach Beziehungen zwischen zwei Variablen — entweder als *Zusammenhang* (Korrelation, Chi²) oder als *Unterschied* (t-Test, ANOVA).

Dieses Kapitel führt dich durch das mariposa-Inventar für jeden Standard-Test — Häufigkeit, Deskriptiva, Kreuztabelle, Korrelation, Mittelwertvergleich — jeweils gewichtet, mit Effektgröße und SPSS-vergleichbarem Output.

## Was du nach diesem Kapitel kannst {-}

- Häufigkeitsverteilungen einer Variable berichten — gewichtet und ungewichtet.
- Mittelwert, Median, Streuung, IQR, Schiefe, Wölbung und Standardfehler bestimmen.
- Univariate Häufigkeiten gegen eine theoretische Verteilung testen (Binomialtest, χ²-GOF).
- Kreuztabellen mit Chi-Quadrat-Test, Fisher-Test, McNemar-Test und Effektgrößen lesen.
- Pearson-, Spearman- und Kendall-Korrelationen berechnen und interpretieren.
- Mittelwerte zweier Gruppen mit einem **t-Test** vergleichen — inklusive Voraussetzungs-Check (Levene).
- Mittelwerte mehrerer Gruppen mit einer **einfaktoriellen ANOVA** vergleichen und vier Post-Hoc-Verfahren wählen.
- Nicht-parametrische Alternativen anwenden, wenn Voraussetzungen verletzt sind.
- Effektgrößen einordnen — wann ein signifikanter Test inhaltlich klein, mittel oder groß ist.
- Erste Grafiken zu deinen Befunden erstellen.

## Über Gewichtung

In der ALLBUS-Stichprobe sind die neuen Bundesländer **gewollt überrepräsentiert**, damit Aussagen auch dort statistisch belastbar sind. Für deutschlandweite Schätzungen brauchst du daher das **personenbezogene Ost-West-Gewicht** `wghtpew`. Wenn du Gewichte ignorierst, sind deine Aussagen über „die Deutschen" verzerrt.

::: {.callout-tip}
**SPSS → R.** In SPSS aktivierst du Gewichtung einmal session-weit mit `WEIGHT BY wghtpew.` In R ist das anders: **jede Funktion**, die Gewichtung braucht, bekommt das Argument `weights =` einzeln. Das wirkt am Anfang umständlich, ist aber transparent — du siehst auf einen Blick, ob eine Analyse gewichtet ist.
:::

In mariposa heißt das Argument durchgängig `weights = wghtpew` — egal, ob du eine Häufigkeitstabelle oder eine Regression rechnest.

## Univariate Statistik {#sec-univariat}

### Häufigkeitstabellen mit `frequency()`

`frequency()` aus mariposa ist das R-Pendant zu SPSS' `FREQUENCIES` — gleicher Output (Wert, Label, N, Prozent, gültige Prozent, kumulierte Prozent) plus oben kurz die Streumaße.

**Frage:** Wie ist die Verteilung von Ost und West im gewichteten Sample?

```{r freq-eastwest}
allbus |> frequency(eastwest, weights = wghtpew)
```

**Lesart.** Die gewichteten Häufigkeiten spiegeln das tatsächliche Verhältnis Ost/West in der deutschen Bevölkerung — ca. 83 % West, 17 % Ost. In den ungewichteten Rohdaten wäre Ost stärker vertreten gewesen.

Für eine ganze Itembatterie kombinierst du `frequency()` mit `tidyselect`-Helfern:

```{r freq-mm}
allbus |> frequency(mm01:mm06, weights = wghtpew)
```

::: {.callout-tip}
**Tipp: `fre()` als SPSS-naher Alias.** Wer aus SPSS umsteigt, tippt eher `fre(allbus, sex)` als `frequency(...)`. mariposa exportiert `fre()` als Alias mit identischer Funktionsweise und identischen Argumenten.
:::

### Deskriptive Statistik mit `describe()`

Mit `describe()` bekommst du Mittelwert, Median, Standardabweichung, Range, IQR und Schiefe für eine oder mehrere Variablen.

**Frage:** Wo liegt der durchschnittliche Skalenwert für Islamfeindlichkeit?

```{r describe-islam}
allbus |> describe(islamophobie, weights = wghtpew)
```

**Lesart.** Der gewichtete Mittelwert von rund 4 auf einer 1–7-Skala bedeutet: Deutschland liegt — gemittelt — in der Mitte der Skala, mit deutlicher Streuung (SD ≈ 1.5).

Mehrere Variablen gleichzeitig:

```{r describe-multi}
allbus |> describe(islamophobie, populismus, age, weights = wghtpew)
```

### Einzelne Kennwerte

Manchmal brauchst du nicht eine ganze Tabelle, sondern *einen* Wert — etwa für eine `summarise()`-Pipeline oder eine Caption. mariposa hat dafür gewichtete Einzel-Funktionen:

| Funktion         | Was sie liefert                                |
|------------------|------------------------------------------------|
| `w_mean()`       | gewichteter Mittelwert                         |
| `w_median()`     | gewichteter Median                             |
| `w_modus()`      | gewichteter Modus (häufigster Wert)            |
| `w_sd()`         | gewichtete Standardabweichung                  |
| `w_var()`        | gewichtete Varianz                             |
| `w_se()`         | gewichteter Standardfehler                     |
| `w_quantile()`   | gewichtete Quantile                            |
| `w_range()`      | gewichteter Wertebereich (min/max)             |
| `w_iqr()`        | gewichteter Interquartilsabstand               |
| `w_skew()`       | gewichtete Schiefe                             |
| `w_kurtosis()`   | gewichtete Wölbung (Excess-Kurtosis)           |

```{r w-mean}
allbus |> w_mean(islamophobie, weights = wghtpew)
```

Im Zusammenspiel mit `group_by()`/`summarise()` baust du dir eigene Subgruppen-Tabellen:

```{r summarise-group}
allbus |>
  filter(!is.na(eastwest)) |>
  summarise(
    n          = n(),
    mittelwert = w_mean(islamophobie, weights = wghtpew),
    sd         = w_sd(islamophobie, weights = wghtpew),
    se         = w_se(islamophobie, weights = wghtpew),
    .by        = eastwest
  )
```

Das ist die R-Variante zum SPSS-`AGGREGATE` mit `WEIGHT BY` — alles in *einem* Block, in einem Pipe-Fluss.

### Häufigkeits-Tests mit `binomial_test()` und `chisq_gof()`

Wenn du prüfen willst, ob eine beobachtete Häufigkeit signifikant von einem **theoretischen** Anteil abweicht, brauchst du keinen Vergleich mit einer anderen Variable — ein Test gegen einen festen Wert genügt.

**Frage:** Weicht der Frauenanteil in der gewichteten Stichprobe signifikant von 50 % ab?

```{r binom}
allbus |>
  filter(sex %in% c(1, 2)) |>     # nur Mann/Frau (Divers eigene Kategorie)
  binomial_test(sex, p = 0.5, weights = wghtpew)
```

Für mehr als zwei Ausprägungen — etwa „ist die Bildungsverteilung gleichmäßig auf alle Stufen?" — ist `chisq_gof()` der **Goodness-of-Fit-Test**:

```{r chisq-gof}
allbus |> chisq_gof(educ, weights = wghtpew)
```

Beide Tests geben Erwartungswerte, Beobachtungen und einen p-Wert zurück — sauber dokumentiert, was getestet wurde.

## Bivariate Statistik {#sec-bivariat}

::: {.callout-note}
**Hintergrund: Warum Effektgrößen?** Ein signifikanter *p*-Wert sagt dir nur, dass ein Unterschied oder Zusammenhang von Zufall verschieden ist — *wie stark* er ist, sagt er nicht. Bei großen Stichproben (wie 5.246 ALLBUS-Fällen) sind fast alle Unterschiede statistisch signifikant. Effektgrößen ergänzen den p-Wert um die **inhaltliche Größenordnung**. Faustregeln für die wichtigsten Maße:

| Maß                       | Klein  | Mittel | Groß   |
|---------------------------|--------|--------|--------|
| Cramérs *V* (Chi²)        | ≥ 0.10 | ≥ 0.30 | ≥ 0.50 |
| Pearson *r* (Korrelation) | ≥ 0.10 | ≥ 0.30 | ≥ 0.50 |
| Hedges' *g* (t-Test)      | ≥ 0.20 | ≥ 0.50 | ≥ 0.80 |
| η² (ANOVA)                | ≥ 0.01 | ≥ 0.06 | ≥ 0.14 |

Die mariposa-Tests geben dir Effektgrößen automatisch zurück — du musst sie nur lesen und einordnen.
:::

### Kreuztabellen mit `crosstab()`

`crosstab()` aus mariposa erzeugt eine Kreuztabelle inklusive Zeilen-/Spalten-/Gesamtprozenten. Standard ist die Zeilenprozentuierung.

**Frage:** Verteilt sich Bildung anders in Ost und West?

```{r crosstab}
allbus |>
  crosstab(eastwest, educ, weights = wghtpew)
```

Mit `prop = "col"` oder `prop = "total"` änderst du die Prozentuierungs-Richtung; mit `show = "n"` siehst du nur die Zellenzahlen.

### Chi-Quadrat-Test mit `chi_square()`

Statt erst eine Kreuztabelle zu rechnen und *dann* den χ²-Test anzustoßen, gibt dir mariposa beides in einer Zeile — der Test kommt mit Effektgrößen (Cramérs *V*, Phi, Gamma).

**Frage:** Hängen Bildung und Region statistisch zusammen?

```{r chi-sq}
allbus |> chi_square(eastwest, educ, weights = wghtpew)
```

**Lesart.** Du erhältst χ² mit Freiheitsgraden, *p*-Wert und drei Effektgrößen mit Interpretation: Cramérs *V* (universell, 0–1), Phi (für 2×2-Tabellen, ±) und Goodman-Kruskal Gamma (für ordinale Variablen, ±).

::: {.callout-important}
**mariposa-Tipp: Effekt-Aliase.** mariposa exportiert `cramers_v()`, `phi()` und `goodman_gamma()` als Aliase für `chi_square()` — funktional identisch, aber sprechender, wenn du im Code klarmachen willst, *welche* Effektgröße im Vordergrund steht. Konvention: `phi()` für 2×2-Tabellen, `cramers_v()` für größere Kreuztabellen, `goodman_gamma()` für ordinale Variablen.
:::

::: {.callout-note}
**Hintergrund: Verwandte Tests.**
- **`fisher_test()`** — exakter Test bei kleinen Erwarteten (< 5 in mehr als 20 % der Zellen). Kein Erwartungswert-Limit, dafür rechenintensiv.
- **`chisq_gof()`** — Goodness-of-Fit, eine Variable gegen eine theoretische Verteilung (siehe @sec-univariat).
- **`mcnemar_test()`** — gepaarte 2×2-Tabellen (vorher/nachher, Test-Retest).
:::

### Korrelation

Drei Korrelationskoeffizienten, drei Funktionen — alle akzeptieren `weights =`:

| Funktion          | Skalenniveau                | Wann sinnvoll                                          |
|-------------------|------------------------------|---------------------------------------------------------|
| `pearson_cor()`   | intervall, normalverteilt    | klassischer linearer Zusammenhang                       |
| `spearman_rho()`  | ordinal oder schief          | wenn Linearität / Normalverteilung fragwürdig           |
| `kendall_tau()`   | ordinal, kleine N            | robuste Variante, gut bei Bindungen                     |

**Frage:** Hängen Islamfeindlichkeit und Populismus zusammen?

```{r pearson}
allbus |> pearson_cor(islamophobie, populismus, weights = wghtpew)
```

**Lesart.** Der gewichtete Pearson-*r* liegt bei etwa **+0.41** — das ist ein klar positiver, moderater Zusammenhang. Wer hohe Werte auf der Populismus-Skala hat, tendiert auch zu höheren Werten bei Islamfeindlichkeit.

Eine ganze Korrelationsmatrix bekommst du, indem du mehrere Variablen oder einen `tidyselect`-Ausdruck übergibst:

```{r pearson-matrix}
allbus |> pearson_cor(starts_with("mm0"), weights = wghtpew)
```

::: {.callout-tip}
**POMPS und Korrelationen.** Wenn du die Korrelation auf den POMPS-Versionen `islamophobie_p` und `populismus_p` aus @sec-pomps rechnest, bekommst du **identische** Werte — POMPS ist eine lineare Transformation, Korrelationen sind invariant. POMPS hilft bei Mittelwertvergleichen *über Skalen hinweg*, nicht bei Korrelationen.
:::

## Mittelwertvergleiche {#sec-mvc}

### t-Test mit `t_test()`

Der unabhängige t-Test prüft, ob sich die Mittelwerte zweier Gruppen unterscheiden.

**Frage:** Unterscheiden sich Ost und West in ihrer Islamfeindlichkeit?

```{r t-test}
allbus |> t_test(islamophobie, group = eastwest, weights = wghtpew)
```

**Lesart.** Du erhältst *t*, df, *p*-Wert und Hedges' *g* (eine Effektgröße ähnlich Cohens *d*, aber für kleine N robuster). Die Reihenfolge der Gruppen in der Ausgabe verrät dir die Richtung des Unterschieds.

::: {.callout-note}
**Hintergrund: Welcher t-Test?** Standardmäßig rechnet `t_test()` den **Welch-t-Test**, der ungleiche Varianzen erlaubt. Wenn du den klassischen Student-t möchtest, setze `var.equal = TRUE`. Für die Praxis gilt: der Welch-Test ist fast immer die sichere Wahl.
:::

::: {.callout-note}
**Hintergrund: Varianzhomogenität prüfen.** Wenn du explizit testen willst, ob die Varianzen in den Gruppen gleich sind, ist der **Levene-Test** das Standardwerkzeug:

```{r levene}
allbus |>
  t_test(islamophobie, group = eastwest, weights = wghtpew) |>
  levene_test()
```

Signifikanter Levene-Test → Varianzen unterscheiden sich → Welch-Variante ist die richtige Wahl. Da `t_test()` ohnehin Welch nutzt, ist das eher eine *Begründung* in der Methodenbeschreibung als eine Entscheidungshilfe.
:::

### ANOVA mit `oneway_anova()`

Für *drei oder mehr* Gruppen ist die einfaktorielle ANOVA dein Standardwerkzeug.

**Frage:** Hängt Islamfeindlichkeit mit Bildung zusammen?

```{r anova}
allbus_bildung <- allbus |>
  rec(educ, rules = "1:2=1 [niedrig]; 3=2 [mittel]; 4:5=3 [hoch]; else=NA",
      as.factor = TRUE, suffix = "_kat")

allbus_bildung |>
  oneway_anova(islamophobie, group = educ_kat, weights = wghtpew)
```

**Lesart.** Du bekommst *F*, df, *p* und η² (eta-quadrat) — wie viel Prozent der Varianz in Islamfeindlichkeit durch Bildungsgruppen erklärt wird.

### Post-Hoc: welche Gruppen genau?

Eine signifikante ANOVA sagt dir „mindestens zwei Gruppen unterscheiden sich" — aber nicht *welche*. Vier Post-Hoc-Verfahren stehen in mariposa zur Auswahl:

| Test                  | Wann sinnvoll                                                |
|-----------------------|--------------------------------------------------------------|
| `tukey_test()`        | klassischer Post-Hoc bei ANOVA, gleiche Gruppengrößen        |
| `scheffe_test()`      | konservativer, robust bei ungleichen Gruppen oder Kontrasten |
| `dunn_test()`         | Post-Hoc nach Kruskal-Wallis (ordinal / non-parametric)      |
| `pairwise_wilcoxon()` | paarweise nicht-parametrisch                                 |

```{r tukey}
allbus_bildung |>
  oneway_anova(islamophobie, group = educ_kat, weights = wghtpew) |>
  tukey_test()
```

### Nicht-parametrisch

Wenn die Voraussetzungen für *t*-Test oder ANOVA nicht erfüllt sind (z. B. stark schiefe Verteilungen, ordinale AV), gibt es Alternativen:

| Parametrisch                  | Nicht-parametrisch     |
|-------------------------------|------------------------|
| `t_test()` (zwei Gruppen)     | `mann_whitney()`       |
| `oneway_anova()` (n Gruppen)  | `kruskal_wallis()`     |
| `t_test()` (verbunden)        | `wilcoxon_test()`      |
| `factorial_anova()` (verbunden) | `friedman_test()`    |

```{r mw}
allbus |> mann_whitney(islamophobie, group = eastwest, weights = wghtpew)
```

::: {.callout-warning}
**Vorsicht: Nicht reflexhaft zu non-parametrisch greifen.** Bei großen Stichproben sind *t*-Test und ANOVA gegenüber Verteilungsabweichungen sehr robust. Die nicht-parametrischen Tests verlieren etwas an statistischer Power. Wechsele die Methode bewusst — typischerweise bei stark schiefen Verteilungen mit kleinem N oder bei ordinaler AV — nicht als Sicherheits-Ritual.
:::

## Erste Grafiken zu deinen Befunden

Die ggplot2-Grammatik kennst du aus @sec-grafiken-basics. Hier sind drei kompakte Standard-Visualisierungen, die du nach jeder Bi-/Univariat-Analyse einsetzen kannst — direkt anschlussfähig an die soeben gerechneten Tests.

### Histogramm

**Frage:** Wie verteilt sich Islamfeindlichkeit über die Stichprobe?

```{r hist-kap5}
allbus |>
  filter(!is.na(islamophobie)) |>
  ggplot(aes(x = islamophobie, weight = wghtpew)) +
  geom_histogram(binwidth = 0.5, fill = "#2563eb", color = "white") +
  labs(x = "Islamfeindlichkeit (1–7)", y = "Häufigkeit (gewichtet)",
       title = "Verteilung der Islamfeindlichkeit",
       caption = "ALLBUS 2023, gewichtet mit wghtpew")
```

### Boxplot nach Gruppen

**Frage:** Wie verteilt sich Islamfeindlichkeit nach Bildungsgruppen?

```{r boxplot}
allbus_bildung |>
  filter(!is.na(educ_kat), !is.na(islamophobie)) |>
  ggplot(aes(x = educ_kat, y = islamophobie)) +
  geom_boxplot(fill = "#e8f5ec") +
  labs(x = "Bildungsgruppe", y = "Islamfeindlichkeit (1–7)",
       caption = "ALLBUS 2023")
```

### Streudiagramm mit Regressionsgerade

**Frage:** Wie sieht der Zusammenhang Islamfeindlichkeit ↔ Populismus aus?

```{r scatter-kap5}
allbus |>
  filter(!is.na(islamophobie), !is.na(populismus)) |>
  ggplot(aes(x = populismus, y = islamophobie)) +
  geom_jitter(alpha = 0.2, color = "#1f77b4", width = 0.05, height = 0.05) +
  geom_smooth(method = "lm", color = "black") +
  labs(x = "Populismus (1–5, umgepolt)", y = "Islamfeindlichkeit (1–7)",
       caption = "ALLBUS 2023")
```

::: {.callout-important}
**mariposa-Tipp: Statistik in mariposa, Grafik in ggplot2.** mariposa hat bewusst keine eigene Plotting-Funktion. Das hat einen guten Grund: ggplot2 ist mächtig genug, dass jede:r Sozialwissenschaftler:in damit eigene Grafiken bauen kann — und du verstehst dabei, was wirklich passiert, statt einen Plotter-Wrapper-Output zu importieren.
:::

## Übungen {-}

::: {.callout-tip collapse="true"}
**Übung 1 — Demokratiezufriedenheit beschreiben.** Erzeuge eine Häufigkeitstabelle für `ps03` („Zufrieden mit Demokratie in Deutschland?") gewichtet, und ergänze deskriptive Statistiken (inkl. Schiefe und Wölbung). Beschreibe in einem Satz, was du siehst.

**Lösung:**
```{r ex1-kap5-loesung, eval=FALSE}
allbus |> frequency(ps03, weights = wghtpew)
allbus |> describe(ps03, weights = wghtpew)
allbus |> w_skew(ps03, weights = wghtpew)
allbus |> w_kurtosis(ps03, weights = wghtpew)
```
:::

::: {.callout-tip collapse="true"}
**Übung 2 — Subgruppen-Vergleich.** Berechne den gewichteten Mittelwert der Islamfeindlichkeit getrennt für Männer und Frauen, mit Standardabweichung und Standardfehler. Tipp: `summarise(.by = sex, ...)`.

**Lösung:**
```{r ex2-kap5-loesung, eval=FALSE}
allbus |>
  filter(!is.na(sex)) |>
  summarise(
    n  = n(),
    mw = w_mean(islamophobie, weights = wghtpew),
    sd = w_sd(islamophobie, weights = wghtpew),
    se = w_se(islamophobie, weights = wghtpew),
    .by = sex
  )
```
:::

::: {.callout-tip collapse="true"}
**Übung 3 — Drei Korrelate.** Berechne die gewichtete Korrelation zwischen Islamfeindlichkeit und (a) Lebenszufriedenheit `ls01`, (b) Mitmenschen-Vertrauen `st01`, (c) Demokratiezufriedenheit `ps03`. Welcher Zusammenhang ist am stärksten? Ordne ihn mit der Effektgrößen-Faustregel ein.

**Lösung:**
```{r ex3-kap5-loesung, eval=FALSE}
allbus |> pearson_cor(islamophobie, ls01, weights = wghtpew)
allbus |> pearson_cor(islamophobie, st01, weights = wghtpew)
allbus |> pearson_cor(islamophobie, ps03, weights = wghtpew)
```
:::

::: {.callout-tip collapse="true"}
**Übung 4 — Post-Hoc bei ANOVA.** Rechne die ANOVA zu Islamfeindlichkeit × Bildungsgruppe noch einmal und führe danach einen Tukey-Test durch. Welche Bildungspaare unterscheiden sich signifikant?

**Lösung:**
```{r ex4-kap5-loesung, eval=FALSE}
allbus_bildung |>
  oneway_anova(islamophobie, group = educ_kat, weights = wghtpew)
allbus_bildung |>
  tukey_test(islamophobie, group = educ_kat, weights = wghtpew)
```
:::

## Was du jetzt weißt {-}

- Du erzeugst gewichtete Häufigkeiten und deskriptive Statistiken mit `frequency()` / `fre()` und `describe()`.
- Du berechnest gewichtete Einzelkennwerte (`w_mean`, `w_median`, `w_modus`, `w_sd`, `w_var`, `w_se`, `w_quantile`, `w_range`, `w_iqr`, `w_skew`, `w_kurtosis`).
- Du testest univariate Häufigkeiten gegen eine Soll-Verteilung (`binomial_test()`, `chisq_gof()`).
- Du baust Subgruppen-Tabellen mit `summarise()` und `.by =`.
- Du kombinierst Kreuztabellen und Chi-Quadrat-Test in einer Funktion — inklusive der Effekt-Aliase `cramers_v()`, `phi()`, `goodman_gamma()`.
- Du kennst verwandte Kreuztabellen-Tests (`fisher_test()`, `mcnemar_test()`).
- Du wählst zwischen Pearson, Spearman und Kendall passend zum Skalenniveau.
- Du ordnest Effektgrößen mit Faustregeln (Cohen) inhaltlich ein.
- Du vergleichst Gruppenmittelwerte mit `t_test()` und `oneway_anova()`, prüfst Voraussetzungen mit `levene_test()` und wählst zwischen vier Post-Hoc-Verfahren (`tukey_test`, `scheffe_test`, `dunn_test`, `pairwise_wilcoxon`).
- Du kennst nicht-parametrische Alternativen (`mann_whitney`, `kruskal_wallis`, `wilcoxon_test`, `friedman_test`).
- Du bringst deine Ergebnisse mit drei ggplot2-Standard-Grafiken zu Papier.

In den nächsten zwei Kapiteln weiten wir den Blick auf multivariate Verfahren aus: in @sec-latente prüfen wir die Faktorstruktur und Reliabilität unserer Skalen, in @sec-erklaerung modellieren wir Islamfeindlichkeit als abhängige Variable über mehrere Prädiktoren gleichzeitig.

## Weiterführend {-}

- mariposa-Vignetten [„Descriptive Statistics"](https://yannickdiehl.github.io/mariposa/articles/descriptive-statistics.html), [„Hypothesis Testing"](https://yannickdiehl.github.io/mariposa/articles/hypothesis-testing.html) und [„Correlation Analysis"](https://yannickdiehl.github.io/mariposa/articles/correlation-analysis.html).
- Andy Field et al., *Discovering Statistics Using R* — Kapitel zu Mittelwertvergleichen und Korrelation.
- Jacob Cohen, *Statistical Power Analysis for the Behavioral Sciences* (2. Aufl., 1988) — die Original-Quelle der Effektgrößen-Faustregeln.
- ALLBUS-Methodenbericht 2023 (GESIS): Erläuterung der Gewichtungsvariablen und Stichprobenarchitektur.
