# Latente Strukturen {#sec-latente}

```{r setup-kap8, include=FALSE}
library(tidyverse)
library(mariposa)
source("R/_common.R")
source("R/prep.R")
```

> *Messen die sechs Items wirklich eine einzige Einstellung — oder stecken da mehrere Dimensionen drin?*

In @sec-datentransformation hast du aus mehreren Items eine Skala gemacht. Aber: ist das eigentlich legitim? Lädt jedes Item *gleichmäßig* auf das Konstrukt, oder gibt es Ausreißer? Misst die Skala *eine* Sache oder *mehrere*? Und wie konsistent sind die Items untereinander?

::: {.callout-note}
**Forschungsjournal: Wo stehst du in deiner Mini-Studie?** Du hast Skalen gebaut und erste bivariate Befunde. Jetzt prüfst du den Maßstab selbst: *Sind die Items dimensional sauber?* Das ist der Validierungs­schritt, der entscheidet, ob deine Befunde aus @sec-univbivar und die Modellierung in @sec-erklaerung auf einem methodisch verteidigbaren Maß stehen. Wenn am Ende dieses Kapitels Cronbachs α > .7 und EFA + CFA ein konsistentes Bild zeichnen, hast du die Operationalisierung *gegen Reviewer:innen verteidigt*.
:::

## Worum es geht

Die meisten Konstrukte, die die Sozialforschung interessieren, kannst du nicht *direkt* messen — du kannst sie nur indirekt erschließen. Niemand kann „Intelligenz" auf einem Termometer ablesen, „Demokratiezufriedenheit" mit einem Lineal vermessen oder „Islamfeindlichkeit" als einzelnen Wert per Sensor erfassen. Das sind alles **latente** (verborgene) Größen. Sie zeigen sich erst, wenn du Menschen mehrere konkrete Fragen stellst und die Antworten zusammenführst — wie ein Detektiv, der einen Verbrecher nicht direkt sieht, aber aus Indizien erschließt.

Wenn du das tust, stellt sich eine Folgefrage: Wie weißt du eigentlich, dass die sechs Items *wirklich* zusammen ein Konstrukt messen? Vielleicht messen sie zwei verschiedene Dinge, die du nur unzulässig zusammenwirfst. Oder eines der Items reißt aus und misst etwas ganz anderes. Oder die Items hängen so unzuverlässig zusammen, dass dein Skalenwert ein blindes Rauschen ist.

Diese Validierung ist der Job dieses Kapitels. Drei Werkzeuge stehen dafür bereit, und sie bauen aufeinander auf:

1. **Korrelationsmatrix** — der einfachste Vorab-Check. Wenn die Items nicht einmal paarweise stark korrelieren, gibt es nichts gemeinsam zu messen. Faktorisierung lohnt sich erst, wenn die Inter-Item-Korrelationen mindestens mittlere Stärke haben.
2. **Explorative Faktorenanalyse (EFA)** — die statistische Antwort auf die Frage: *„Wie viele unsichtbare Faktoren erklären das Muster der beobachteten Korrelationen?"* Mit der EFA prüfst du, ob deine Items wirklich *eine* Dimension messen, oder ob sie sich in mehrere Sub-Dimensionen aufteilen.
3. **Reliabilität (Cronbachs α)** — die Antwort auf: *„Sind die Items, die zusammen einen Faktor bilden, intern konsistent genug, um ein gemeinsamer Maßstab zu sein?"* Cronbachs α ist seit den 1950er Jahren der Standardindex dafür.

Am Ende blicken wir kurz auf die **konfirmatorische Faktorenanalyse (CFA)** mit `lavaan` — den nächsten Schritt, wenn du eine konkrete Strukturhypothese *prüfen* statt nur *erkunden* willst. Die EFA fragt: „Welche Struktur passt am besten?". Die CFA fragt: „Passt *diese* spezifische Struktur, die ich aus der Theorie behaupte, zu den Daten?".

## Was du nach diesem Kapitel kannst {-}

- Eine Korrelationsmatrix für eine Itembatterie aufstellen, interpretieren und als Heatmap visualisieren.
- Eine **explorative Faktorenanalyse** durchführen — inklusive KMO, Bartlett, Anzahl-Faktoren-Entscheidung und Rotation.
- **Cronbachs α** berechnen, Item-Statistiken lesen und problematische Items identifizieren.
- Den Unterschied zwischen PCA, EFA und CFA erklären — und wissen, wann welche Methode passt.
- Ein einfaches CFA-Modell mit `lavaan` aufsetzen und Fit-Indizes interpretieren.

## Korrelationsmatrix {#sec-korrelationsmatrix}

Bevor du eine EFA rechnest, schaust du dir die Korrelationen aller Skala-Items an. Hohe Inter-Item-Korrelationen sind die Grundvoraussetzung jeder sinnvollen Faktorisierung.

**Frage:** Wie stark hängen die sechs Islamfeindlichkeits-Items untereinander zusammen?

```{r cor-matrix}
allbus |>
  pearson_cor(mm01, mm02r, mm03, mm04, mm05r, mm06, weights = wghtpew)
```

**Lesart.** mariposa gibt dir eine sauber formatierte Matrix mit Pearson-*r*, *p*-Werten und N pro Zelle. Werte zwischen 0.3 und 0.7 sind in einer gut funktionierenden Skala typisch — zu niedrig (< 0.2) deutet auf ein Fremdkörper-Item hin, zu hoch (> 0.85) auf Redundanz.

::: {.callout-note}
**Reviewer-Hinweis.** Eine Inter-Item-Korrelationsmatrix gehört in den Anhang eines empirischen Papers, das eine selbstgebaute Skala benutzt. Sie ist der schnellste Sanity-Check für die Operationalisierung — wer dort einen Wert nahe 0 oder über 0.85 sieht, fängt an, sich Sorgen zu machen.
:::

### Korrelationsmatrix visualisieren

Wenn du die Matrix lieber als **Heatmap** siehst, baust du sie mit ggplot2 selbst — das ist die tidyverse-Alternative zum klassischen `corrplot()`, mit voller Kontrolle über Farben und Beschriftung:

```{r cor-heatmap}
allbus |>
  select(mm01, mm02r, mm03, mm04, mm05r, mm06) |>
  cor(use = "pairwise") |>
  as_tibble(rownames = "Item1") |>
  pivot_longer(-Item1, names_to = "Item2", values_to = "r") |>
  ggplot(aes(Item1, Item2, fill = r)) +
  geom_tile() +
  geom_text(aes(label = round(r, 2)), color = "white") +
  scale_fill_gradient2(low = "blue", mid = "white", high = "red",
                       midpoint = 0, limits = c(-1, 1)) +
  coord_fixed()
```

Die ggplot2-Grammatik dahinter kennst du aus @sec-grafiken-basics.

## Explorative Faktorenanalyse {#sec-efa}

Die Faktorenanalyse arbeitet wie ein statistisches Röntgengerät: Sie nimmt die *beobachteten* Korrelationen zwischen deinen Items und versucht zu erschließen, wie viele *unsichtbare* Dimensionen dahinter stehen müssen, damit dieses Korrelationsmuster zustande kommt.

Die Idee ist konzeptuell elegant. Stell dir vor, alle sechs Islamfeindlichkeits-Items werden von einer einzigen Hintergrundeinstellung getrieben. Dann müssten *alle* Items deutlich miteinander korrelieren — denn jeder Befragte mit hoher Islamfeindlichkeit würde bei allen sechs Items hohe Werte ankreuzen, jeder mit niedriger entsprechend niedrige. Das wäre ein **Ein-Faktor-Modell**. Wenn aber zwei verschiedene Hintergrundeinstellungen die Items steuern — etwa „kognitive Stereotype" und „politische Restriktionsbereitschaft" —, würden manche Items stärker miteinander korrelieren als andere. Daraus ergäbe sich ein **Zwei-Faktor-Modell**.

Die EFA prüft genau das. Sie ist *explorativ*, weil du der Methode *nicht* vorgibst, wie viele Faktoren es gibt — du probierst verschiedene Lösungen aus und entscheidest, welche am besten passt. mariposas `efa()` integriert in einem Aufruf alles, was du dafür brauchst: KMO-Test (ist die Stichprobe überhaupt für eine Faktorenanalyse geeignet?), Bartlett-Test (sind die Korrelationen signifikant verschieden von Null?), Eigenwerte (wie viel Varianz erklärt jeder Faktor?), Faktorladungen (wie stark hängt jedes Item mit jedem Faktor zusammen?) und auf Wunsch eine Rotation (eine mathematische Drehung, die die Faktoren interpretierbarer macht).

**Frage:** Bilden die sechs Items eine *eindimensionale* Islamfeindlichkeits-Skala, oder gibt es Sub-Faktoren?

### Einfaktor-Lösung

```{r efa-1}
allbus |>
  efa(mm01, mm02r, mm03, mm04, mm05r, mm06, n_factors = 1)
```

**Lesart.** Du bekommst:

- **KMO** — Stichprobeneignung. Faustregel: ≥ 0.6 akzeptabel, ≥ 0.7 gut, ≥ 0.8 sehr gut.
- **Varianzanteil** — wie viel der gemeinsamen Varianz die extrahierten Faktoren erklären.
- Die **Ladungen** zeigen, wie stark jedes Item mit dem Faktor zusammenhängt. Werte ≥ 0.5 sind brauchbar, ≥ 0.7 hoch.

### Zwei-Faktor-Lösung als Vergleich

In der Forschungsdebatte zu Islamfeindlichkeit wird mitunter zwischen **kognitiv-stereotyper** (z. B. `mm06` „Fanatiker") und **politisch-restriktiver** (z. B. `mm04` „beobachten lassen") Komponente unterschieden. Probieren wir es aus:

```{r efa-2}
allbus |>
  efa(mm01, mm02r, mm03, mm04, mm05r, mm06,
      n_factors = 2, rotation = "varimax")
```

**Lesart.** Du siehst eine zweite Spalte mit Ladungen. Wenn sich die Items klar auf je *einen* Faktor verteilen (hohe Ladung auf F1 *oder* F2, nicht beide), ist die Zwei-Faktor-Lösung interpretierbar. Wenn die Trennung unscharf bleibt, ist die Einfaktor-Lösung die sparsamere Wahl.

::: {.callout-note}
**Hintergrund: PCA, EFA, CFA — was unterscheidet sie?**

- **PCA** (`method = "pca"`) sucht *Komponenten*, die maximal Varianz erklären — gut für Datenreduktion.
- **EFA** (`method = "ml"` oder `"minres"`) modelliert *latente Faktoren* hinter den Items — gut für Theoriebildung.
- **CFA** (mit `lavaan`, siehe @sec-cfa) *prüft* ein vorab spezifiziertes Faktormodell — gut für Theorieprüfung.

In der Praxis: EFA, wenn du *erkundest*, CFA wenn du *bestätigst*.
:::

::: {.callout-note}
**Hintergrund: Wie viele Faktoren extrahieren?** Die klassische Antwort heißt **Kaiser-Kriterium**: alle Faktoren mit Eigenwert > 1. Konservativer ist der **Scree-Test**: man wählt die Faktoranzahl an der „Knickstelle" im Eigenwerteverlauf. Modern (und in der Methodenliteratur empfohlen): **Parallelanalyse** — Vergleich der empirischen Eigenwerte mit Eigenwerten zufällig generierter Daten gleicher Größe. mariposa zeigt dir alle Eigenwerte; den Vergleich mit Zufallsdaten musst du im Moment noch über `psych::fa.parallel()` machen, wenn dir die einfache Lösung nicht reicht.
:::

## Reliabilitätsanalyse {#sec-reliabilitaet}

Stell dir vor, du hast ein Maßband, das mal zu kurz, mal zu lang misst — je nachdem, wie das Wetter ist. Es wäre kein zuverlässiges Messinstrument. Genau dieses Konzept überträgt sich auf Skalen aus Survey-Items: Ein Skalenwert ist nur dann brauchbar, wenn die zugrundeliegenden Items auch *bei verschiedenen Befragten konsistent dasselbe* messen.

Diese Eigenschaft heißt **Reliabilität**. Sie ist der zweite Validitäts-Pfeiler neben der Faktorstruktur: die EFA sagt dir, wie viele *Dimensionen* es gibt — die Reliabilitätsanalyse sagt dir, wie *eng* die Items innerhalb einer Dimension zusammenhängen.

Der Standard-Index dafür heißt **Cronbachs α** (alpha) und ist seit 1951 in der Methodenliteratur etabliert. Er misst, wie konsistent die Items eines Konstrukts zusammen variieren — vereinfacht gesagt: wie hoch die durchschnittliche Inter-Item-Korrelation ist, korrigiert um die Anzahl der Items. α liegt zwischen 0 und 1 (theoretisch — empirisch fast immer zwischen 0.5 und 0.95).

```{r reliability}
allbus |>
  reliability(mm01, mm02r, mm03, mm04, mm05r, mm06, weights = wghtpew)
```

**Lesart.** Werte über α = 0.7 gelten als akzeptabel, über 0.8 als gut, über 0.9 als exzellent. Bei α < 0.6 misst die Skala wahrscheinlich kein einheitliches Konstrukt.

mariposa gibt dir zusätzlich pro Item:

- **Item-Total-Korrelation** — wie stark hängt das einzelne Item mit der Summe der anderen zusammen?
- **α if item deleted** — wie würde sich α verändern, wenn dieses Item entfernt würde?

Daraus liest du:

- **α steigt beim Entfernen** → das Item passt nicht zur Skala, Kandidat zum Streichen.
- **α sinkt beim Entfernen** → das Item trägt zur Reliabilität bei, behalten.
- **Item-Total-Korrelation < 0.3** → schwacher Beitrag, oft Hand in Hand mit dem ersten Punkt.

Ein Beispiel: zeigt die Item-Statistik, dass „α if item deleted" für `mm04` von 0.84 auf 0.87 steigen würde, weißt du: `mm04` passt nicht ganz zu den anderen — vielleicht weil es eine andere Facette (staatliche Restriktion) anspricht als die übrigen Items (persönliche Einstellung). Entweder du behältst es bewusst (theoretisch begründet) oder entfernst es (empirisch begründet).

::: {.callout-warning}
**Vorsicht: Cronbachs α ist eine Untergrenze.** Das berühmte α unterschätzt die wahre Reliabilität in fast allen Modellannahmen. In der modernen Methodenliteratur gilt **McDonalds ω** als sauberere Wahl, ist aber rechentechnisch aufwendiger (über `lavaan`-Modelle). Für ein Einsteigerbuch reicht α — wisse aber, dass es das gibt.
:::

::: {.callout-note}
**Reviewer-Hinweis.** In einem Methodenbericht reicht *nicht* der α-Wert allein. Standard ist: α, Item-Total-Korrelationen aller Items, α-if-deleted aller Items — gerne in einer Tabelle. So kann die Leser:in selbst beurteilen, ob deine Skalenbildung methodisch konsistent ist.
:::

## Konfirmatorische Faktorenanalyse als Ausblick {#sec-cfa}

Bisher haben wir die Faktorstruktur *exploriert*. Wenn du eine konkrete Hypothese hast — etwa „die sechs Items messen *einen* latenten Faktor" — und diese Hypothese *prüfen* willst, brauchst du eine **konfirmatorische Faktorenanalyse**. Dafür ist mariposa nicht gemacht; das übernimmt `lavaan`.

::: {.callout-important}
**mariposa-Tipp: Bewusste Grenze.** mariposa deckt EFA, Reliabilität und (logistische) Regression ab. Für CFA und Strukturgleichungsmodelle bleiben `lavaan` und `semPlot` die Standardpakete — auch in modernen Lehrbüchern. Das ist eine bewusste Spezialisierung: jedes Werkzeug für die Aufgabe, für die es gemacht ist.
:::

Installation einmalig:

```{r lavaan-install, eval=FALSE}
install.packages(c("lavaan", "semPlot"))
```

Aktivieren und Modell aufstellen:

```{r cfa-setup, eval=FALSE}
library(lavaan)
library(semPlot)

modell_cfa <- "islam =~ mm01 + mm02r + mm03 + mm04 + mm05r + mm06"

fit <- cfa(modell_cfa, data = allbus,
           sampling.weights = "wghtpew", estimator = "MLR")

summary(fit, fit.measures = TRUE, standardized = TRUE)
```

`fit.measures = TRUE` gibt dir CFI, TLI, RMSEA, SRMR — die Standard-Modellgüte-Indizes. Faustregeln: CFI/TLI ≥ 0.95, RMSEA ≤ 0.06, SRMR ≤ 0.08.

Eine Pfaddiagramm-Grafik:

```{r cfa-plot, eval=FALSE}
semPaths(fit, whatLabels = "std", layout = "tree", edge.color = "black")
```

::: {.callout-note}
**Hintergrund: Wann CFA, wann nicht?** Eine CFA macht Sinn, wenn:

1. Du eine *konkrete* theoretische Hypothese über die Faktorstruktur hast.
2. Deine Stichprobe groß genug ist (Faustregel: N ≥ 200).
3. Du dich auf strenge Verteilungs- bzw. Schätz-Annahmen einlässt (MLR, WLSMV bei ordinalen Items).

Wenn du Items einfach zu einer Skala zusammenfassen willst und keine Strukturhypothese prüfst, ist EFA + α der pragmatischere Weg.
:::

::: {.callout-note}
**Hintergrund: Methoden-Effekte umgepolter Items.** Bei Skalen mit positiv und negativ formulierten Items (wie unserer Islamfeindlichkeits-Skala) bricht ein striktes 1-Faktor-CFA-Modell oft ein, weil die umgepolten Items miteinander korrelieren — auch nach Kontrolle des Hauptfaktors. Das ist *kein* inhaltlicher Sub-Faktor, sondern ein **Methoden-Effekt** (Akquieszenz). In der CFA löst man das, indem man Residual-Kovarianzen zwischen den umgepolten Items zulässt (`mm02r ~~ mm05r`). Diese Spezifikation ist methodisch sauber und in der Literatur etabliert.
:::

## Übungen {-}

::: {.callout-tip collapse="true"}
**Übung 1 — EFA der pa-Items (Reproduktion).** Die Forschungsdebatte zu Populismus diskutiert, ob es sich um eine *eindimensionale* Einstellung handelt oder um *drei* Komponenten (Anti-Elitismus, People-Centrism, Manichäisches Weltbild). Führe eine EFA der sieben umgepolten `pa`-Items durch — zuerst mit `n_factors = 1`, dann mit `n_factors = 3` und Varimax-Rotation. Welche Lösung passt besser?

**Lösung:**
```{r ex1-kap8-loesung, eval=FALSE}
allbus |>
  efa(pa29r, pa30r, pa31r, pa32r, pa33r, pa34r, pa35r,
      n_factors = 1)
allbus |>
  efa(pa29r, pa30r, pa31r, pa32r, pa33r, pa34r, pa35r,
      n_factors = 3, rotation = "varimax")
```
:::

::: {.callout-tip collapse="true"}
**Übung 2 — Reliabilität der Populismus-Skala (Reproduktion).** Berechne Cronbachs α für die sieben umgepolten `pa`-Items. Welches Item hat die schwächste Item-Total-Korrelation? Würde Streichen die Reliabilität verbessern?

**Lösung:**
```{r ex2-kap8-loesung, eval=FALSE}
allbus |>
  reliability(pa29r, pa30r, pa31r, pa32r, pa33r, pa34r, pa35r,
              weights = wghtpew)
```
:::

::: {.callout-tip collapse="true"}
**Übung 3 — Eigene Skala prüfen (Transfer).** Greife auf die Skala zurück, die du in der Übung am Ende von @sec-datentransformation gebaut hast (eigenes Konstrukt). Prüfe sie: (a) Korrelationsmatrix, (b) EFA mit 1 Faktor, (c) Cronbachs α. Schreibe in 2–3 Sätzen, ob die Operationalisierung methodisch tragfähig ist.

*Keine Musterlösung — die Übung trainiert den vollständigen Validierungsworkflow.*
:::

::: {.callout-tip collapse="true"}
**Übung 4 — CFA mit lavaan (Mini-Forschungsfrage).** Falls du `lavaan` installiert hast: Spezifiziere ein 1-Faktor-CFA-Modell für die sechs Islamfeindlichkeits-Items, lass eine Residual-Kovarianz zwischen `mm02r` und `mm05r` zu (siehe Methoden-Effekt-Hinweis oben), und prüfe Fit-Indizes. Erfüllt das Modell CFI ≥ 0.95, RMSEA ≤ 0.08, SRMR ≤ 0.08?

**Lösungs-Skizze:**
```{r ex4-kap8-loesung, eval=FALSE}
library(lavaan)
modell <- '
  islam =~ mm01 + mm02r + mm03 + mm04 + mm05r + mm06
  mm02r ~~ mm05r
'
fit <- cfa(modell, data = allbus, estimator = "MLR")
fitMeasures(fit, c("cfi", "tli", "rmsea", "srmr"))
```
:::

::: {.callout-note}
**Forschungsjournal: Stand deiner Mini-Studie.** Deine Skalen sind methodisch validiert: Cronbachs α ist akzeptabel, die EFA bestätigt eine sparsame Struktur, und die CFA (siehe Übung 4) zeigt, dass ein 1-Faktor-Modell — sobald der Polungs-Methodeneffekt zugelassen wird — gut passt. **Was als Nächstes kommt:** In @sec-erklaerung nimmst du diese Skalen und modellierst sie als abhängige bzw. unabhängige Variablen in multivariaten Modellen.
:::

## Was du jetzt weißt {-}

- Du erstellst gewichtete Korrelationsmatrizen mit `pearson_cor()` und visualisierst sie als Heatmap über ggplot2.
- Du führst eine EFA mit `efa()` durch — inklusive KMO, Bartlett und Rotation.
- Du berechnest Cronbachs α mit `reliability()`, liest Item-Statistiken und identifizierst problematische Items.
- Du kennst den Unterschied zwischen PCA (Datenreduktion), EFA (explorativ) und CFA (konfirmatorisch).
- Du weißt, wann CFA mit `lavaan` sinnvoll ist und wie eine Minimalspezifikation inkl. Methoden-Effekt aussieht.

Im nächsten Kapitel (@sec-erklaerung) wechseln wir das Genre: statt *Struktur* zu *Erklärung* — wir modellieren Islamfeindlichkeit als abhängige Variable und prüfen, welche soziostrukturellen und politischen Prädiktoren sie am besten erklären.

## Weiterführend {-}

- mariposa-Vignette [„Scale Analysis"](https://yannickdiehl.github.io/mariposa/articles/scale-analysis.html).
- Yves Rosseel et al., [lavaan-Dokumentation](https://lavaan.ugent.be/) — sehr lesbare Einführung in SEM mit R.
- Andy Field et al., *Discovering Statistics Using R*, Kapitel zu Faktorenanalyse und Reliabilität.
- Brown, T. A. (2015). *Confirmatory Factor Analysis for Applied Research* (2nd ed.) — Standardwerk zur CFA-Praxis.
- Furr, R. M. (2017). *Psychometrics: An Introduction* — gut lesbarer Einstieg in Reliabilität und Validität.
