# Latente Strukturen {#sec-latente}

```{r setup-kap8, include=FALSE}
library(tidyverse)
library(mariposa)
library(patchwork)
source("R/_common.R")
source("R/prep.R")
```

> *Messen die sechs Items wirklich eine einzige Einstellung — oder stecken da mehrere Dimensionen drin?*

In @sec-datentransformation hast du aus mehreren Items eine Skala gemacht. Aber: ist das eigentlich legitim? Lädt jedes Item *gleichmäßig* auf das Konstrukt, oder gibt es Ausreißer? Misst die Skala *eine* Sache oder *mehrere*? Und wie konsistent sind die Items untereinander?

::: {.callout-note}
**Forschungsjournal: Wo stehst du in deiner Mini-Studie?** Du hast Skalen gebaut und erste bivariate Befunde. Jetzt prüfst du den Maßstab selbst: *Sind die Items dimensional sauber?* Das ist der Validierungs­schritt, der entscheidet, ob deine Befunde aus @sec-univbivar und die Modellierung in @sec-erklaerung auf einem methodisch verteidigbaren Maß stehen. Wenn am Ende dieses Kapitels Cronbachs α > .7 und EFA + CFA ein konsistentes Bild zeichnen, hast du die Operationalisierung *gegen Reviewer:innen verteidigt*.
:::

## Worum es geht

Die meisten Konstrukte, die die Sozialforschung interessieren, kannst du nicht *direkt* messen — du kannst sie nur indirekt erschließen. Niemand kann „Intelligenz" auf einem Termometer ablesen, „Demokratiezufriedenheit" mit einem Lineal vermessen oder „Islamfeindlichkeit" als einzelnen Wert per Sensor erfassen. Das sind alles **latente** (verborgene) Größen. Sie zeigen sich erst, wenn du Menschen mehrere konkrete Fragen stellst und die Antworten zusammenführst — wie ein Detektiv, der einen Verbrecher nicht direkt sieht, aber aus Indizien erschließt.

Wenn du das tust, stellt sich eine Folgefrage: Wie weißt du eigentlich, dass die sechs Items *wirklich* zusammen ein Konstrukt messen? Vielleicht messen sie zwei verschiedene Dinge, die du nur unzulässig zusammenwirfst. Oder eines der Items reißt aus und misst etwas ganz anderes. Oder die Items hängen so unzuverlässig zusammen, dass dein Skalenwert ein blindes Rauschen ist.

Diese Validierung ist der Job dieses Kapitels. Drei Werkzeuge stehen dafür bereit, und sie bauen aufeinander auf:

1. **Korrelationsmatrix** — der einfachste Vorab-Check. Wenn die Items nicht einmal paarweise stark korrelieren, gibt es nichts gemeinsam zu messen. Faktorisierung lohnt sich erst, wenn die Inter-Item-Korrelationen mindestens mittlere Stärke haben.
2. **Explorative Faktorenanalyse (EFA)** — die statistische Antwort auf die Frage: *„Wie viele unsichtbare Faktoren erklären das Muster der beobachteten Korrelationen?"* Mit der EFA prüfst du, ob deine Items wirklich *eine* Dimension messen, oder ob sie sich in mehrere Sub-Dimensionen aufteilen.
3. **Reliabilität (Cronbachs α)** — die Antwort auf: *„Sind die Items, die zusammen einen Faktor bilden, intern konsistent genug, um ein gemeinsamer Maßstab zu sein?"* Cronbachs α ist seit den 1950er Jahren der Standardindex dafür.

Am Ende blicken wir kurz auf die **konfirmatorische Faktorenanalyse (CFA)** mit `lavaan` — den nächsten Schritt, wenn du eine konkrete Strukturhypothese *prüfen* statt nur *erkunden* willst. Die EFA fragt: „Welche Struktur passt am besten?". Die CFA fragt: „Passt *diese* spezifische Struktur, die ich aus der Theorie behaupte, zu den Daten?".

::: {.callout-note}
**Konzept: Was ist eine latente Variable?** Stell dir das visuell als Pfeil-Diagramm vor:

```
            ┌──→ mm01
            ├──→ mm02r
[Islamfeindlichkeit] ──┼──→ mm03
   (latent)            ├──→ mm04
            ├──→ mm05r
            └──→ mm06
```

Die Pfeile gehen *vom* unsichtbaren Faktor *zu* den beobachteten Items — die Annahme ist: *der Faktor erzeugt die Antworten*. Wer eine hohe Islamfeindlichkeit hat, kreuzt deshalb auf allen sechs Items eher zustimmende Werte an. Genau diese Pfeil-Richtung siehst du in CFA-Pfaddiagrammen wieder.
:::

## Was du nach diesem Kapitel kannst {-}

- Eine **Inter-Item-Korrelationsmatrix** aufstellen, lesen und als Heatmap mit ggplot2 visualisieren.
- **KMO** und **Bartlett-Test** als Voraussetzungs-Check verstehen und im `efa()`-Output finden.
- Die **Anzahl der Faktoren** mit Eigenwert-Kriterium und händisch gezeichnetem **Scree-Plot** entscheiden.
- Eine **explorative Faktorenanalyse** rechnen, Faktorladungen lesen und als sortierten **Bar-Chart** visualisieren.
- Den Unterschied zwischen **PCA**, **EFA** und **CFA** erklären — und wissen, wann welche Methode passt.
- Eine Rotation (`varimax`, `oblimin`) bewusst auswählen.
- **Cronbachs α** berechnen, Item-Statistiken lesen, problematische Items identifizieren und **α-if-deleted** als Bar-Chart prüfen.
- Ein einfaches CFA-Modell mit `lavaan` aufsetzen und Fit-Indizes interpretieren.

## Inter-Item-Korrelationen {#sec-korrelationsmatrix}

### Der Vorab-Check vor jeder Faktorenanalyse

Stell dir vor, sechs Reporter:innen schicken ihre Berichte zur selben Lage. Wenn fünf davon ein ähnliches Bild zeichnen und einer komplett woanders steht — *dann weißt du schon vor jeder Analyse*: fünf messen vermutlich dasselbe, einer messt etwas anderes. Genau diese Vorab-Diagnose machen **Inter-Item-Korrelationen** für deine Skala.

Sie sind die Grundvoraussetzung für jede sinnvolle Faktorisierung: Wenn die Items paarweise *nicht* miteinander korrelieren, gibt es nichts gemeinsam zu messen — eine EFA würde keine Faktoren finden, weil keine da sind.

::: {.callout-note}
**Hintergrund: Was misst eine Korrelation mathematisch?** Die Pearson-Korrelation $r$ ist die *standardisierte Kovarianz* — sie misst, wie stark zwei Variablen *gemeinsam* von ihrem jeweiligen Mittelwert abweichen, relativ zu ihrer Einzelstreuung:

$$r = \frac{\text{Cov}(x, y)}{\text{SD}(x) \cdot \text{SD}(y)}$$

Lies sie als: *„wie stark schwingen x und y gemeinsam — in Einheiten der typischen Schwingung jeder Variable einzeln."* Durch die Division steht $r$ immer zwischen $-1$ (perfekt gegenläufig) und $+1$ (perfekt gleichläufig). Genau diese Zahl bekommst du im `pearson_cor()`-Output für jede Item-Paarung.
:::

### Matrix berechnen

**Frage:** Wie stark hängen die sechs Islamfeindlichkeits-Items untereinander zusammen?

```{r cor-matrix}
allbus |>
  pearson_cor(mm01, mm02r, mm03, mm04, mm05r, mm06, weights = wghtpew)
```

### Schwellen lesen

mariposa gibt dir eine sauber formatierte Matrix mit Pearson-*r*, *p*-Werten und N pro Zelle. Drei Schwellen helfen dir, was du siehst sofort einzuordnen:

| Inter-Item-*r* | Lesart                                                       |
| :------------- | :----------------------------------------------------------- |
| < 0.20         | **Fremdkörper-Item** — misst vermutlich etwas anderes        |
| 0.30 – 0.70    | **gesunder Bereich** — Items hängen zusammen, aber nicht redundant |
| > 0.85         | **Redundanz** — zwei Items messen fast dasselbe; eines fast überflüssig |

::: {.callout-note}
**Reviewer-Hinweis.** Eine Inter-Item-Korrelationsmatrix gehört in den Anhang eines empirischen Papers, das eine selbstgebaute Skala benutzt. Sie ist der schnellste Sanity-Check für die Operationalisierung — wer dort einen Wert nahe 0 oder über 0.85 sieht, fängt an, sich Sorgen zu machen.
:::

### Heatmap mit ggplot2

Eine Tabelle mit fünfzehn Zahlen liest sich zäh. Die gleiche Information als **Heatmap** ist auf einen Blick lesbar — dunkle Felder = starker Zusammenhang. Wir bauen sie händisch aus dem `pearson_cor()`-Output:

```{r cor-heatmap}
cor_obj <- allbus |>
  pearson_cor(mm01, mm02r, mm03, mm04, mm05r, mm06, weights = wghtpew)

cor_obj$matrices[[1]]$correlations |>
  as_tibble(rownames = "Item1") |>
  pivot_longer(-Item1, names_to = "Item2", values_to = "r") |>
  ggplot(aes(Item1, Item2, fill = r)) +
  geom_tile(color = "white") +
  geom_text(aes(label = sprintf("%.2f", r)), color = "white", size = 4) +
  scale_fill_gradient2(low = "#2166ac", mid = "white", high = "#b2182b",
                       midpoint = 0, limits = c(-1, 1)) +
  labs(x = NULL, y = NULL, fill = "r",
       title = "Inter-Item-Korrelationen der sechs Islamfeindlichkeits-Items",
       caption = "ALLBUS 2023, gewichtet mit wghtpew") +
  coord_fixed()
```

**Lesart.** Die Diagonale ist trivialerweise 1.0 (jedes Item korreliert perfekt mit sich selbst). Spannend sind die Off-Diagonal-Felder: alle sechs Items zeigen Werte deutlich über 0.3 — der Spaziergangs-Reporter aus dem Bild oben gibt's hier nicht, alle messen offensichtlich dieselbe Richtung. Damit ist der Vorab-Check bestanden; die EFA kann starten.

::: {.callout-important}
**mariposa-Tipp: Volle Matrix aus dem `pearson_cor()`-Objekt.** `pearson_cor()` gibt dir nicht nur die Druckansicht — unter der Haube steckt ein strukturiertes Listen-Objekt. `cor_obj$matrices[[1]]$correlations` ist die quadratische Korrelationsmatrix (rownames = colnames = Variablennamen). Analog bekommst du `$p_values`, `$ci_lower`, `$ci_upper` und `$n_obs` als parallele Matrizen — alles, was du für eigene Visualisierungen brauchst, ohne `cor()` aus Base-R extra aufzurufen.
:::

Die Inter-Item-Korrelationen sind grün — alle Items hängen zusammen, keiner ist Fremdkörper. Jetzt geht es an die eigentliche Faktorenanalyse. Sie ist das statistische **Röntgengerät**: Sie nimmt die beobachteten Korrelationen und versucht zu erschließen, wie viele *unsichtbare* Dimensionen dahinter stehen müssen, damit dieses Muster zustande kommt.

Stell dir vor, alle sechs Items werden von einer einzigen Hintergrundeinstellung getrieben. Dann müssen *alle* Items deutlich miteinander korrelieren — wer hohe Islamfeindlichkeit hat, kreuzt überall hoch an. Das wäre ein **Ein-Faktor-Modell**. Wenn aber *zwei* Hintergrundeinstellungen wirken (etwa „kognitive Stereotype" vs. „politisch-restriktive Haltung"), korrelieren manche Item-Paare stärker als andere — und es entsteht ein **Zwei-Faktor-Modell**. Die EFA prüft, welches passt.

Wir gehen das **Schritt für Schritt** an: erst die Voraussetzungen (KMO, Bartlett), dann die Anzahl-Entscheidung (Eigenwerte, Scree-Plot), dann die endgültigen Modelle (Ein- vs. Zweifaktor) inklusive Rotation.

## Voraussetzungen prüfen — KMO und Bartlett {#sec-kmo-bartlett}

Bevor du die EFA überhaupt anstößt, prüfen zwei Tests, ob das Vorhaben *technisch* sinnvoll ist. Beide stehen automatisch oben in jedem `efa()`-Output — du musst sie nicht extra rechnen, aber du musst sie lesen können.

### KMO — wie viel *gemeinsame* Varianz steckt überhaupt drin?

Stell dir vor, du willst aus sechs Zeitungsartikeln einen Leitartikel destillieren. Wenn die Artikel inhaltlich überlappen, kein Problem. Wenn sie aber jeweils *völlig eigene* Themen abhandeln, lässt sich nichts gemeinsam herauspressen. Genau das misst der **Kaiser-Meyer-Olkin-Wert (KMO)**: Wie viel Anteil der Item-Varianz ist *partiell* (also nach Kontrolle aller anderen Items) noch übrig — und wie viel ist *gemeinsam*?

Die Formel im Kern:
$$\text{KMO} = \frac{\sum r_{ij}^2}{\sum r_{ij}^2 + \sum a_{ij}^2}$$
mit $r_{ij}$ = paarweise Korrelationen und $a_{ij}$ = partielle Korrelationen (Korrelationen, nachdem der Einfluss aller anderen Items herausgerechnet wurde).

Lies sie als: *„welcher Anteil der Item-Beziehungen lässt sich nicht durch andere Items wegerklären — also wirklich auf einen gemeinsamen Hintergrund-Faktor zurückführen."*

Konzeptuell ist KMO der Mittelwert über alle Items: pro Item wird der **gemeinsame** Anteil (gut für Faktorisierung) gegen den **partiellen** Anteil abgewogen, und der KMO selbst ist das Aggregat dieser Anteile. Die Pro-Item-Werte (offiziell **MSA** — *Measure of Sampling Adequacy*) sehen wir gleich konkret im Diagnose-Block — mit echten Werten aus unserem Modell und als Plot. Die Schwellen-Tabelle für die Praxis:

| KMO         | Stichprobeneignung   |
| :---------- | :------------------- |
| ≥ 0.90      | marvelous            |
| ≥ 0.80      | meritorious          |
| ≥ 0.70      | middling             |
| ≥ 0.60      | mediocre (Untergrenze) |
| < 0.60      | Faktorenanalyse nicht empfohlen |

### Bartlett-Test — sind die Korrelationen überhaupt von Null verschieden?

Bartletts Sphärizitätstest stellt eine konservative Mindestfrage: Ist die Korrelationsmatrix überhaupt *signifikant verschieden* von einer Identitätsmatrix (eine Matrix, in der nur die Diagonale 1 ist und alle Off-Diagonal-Werte 0 — also völlige Unkorreliertheit)?

Wenn der Test signifikant ist ($p < .05$), heißt das: *„zumindest *irgendeine* Korrelation in der Matrix ist von Null verschieden — also gibt es etwas zu faktorisieren."* Bei N > 1000 ist Bartlett fast immer signifikant; er ist eher ein *technischer Mindest-Check* als ein inhaltliches Argument. KMO ist die viel aussagekräftigere Größe.

### Drei Diagnose-Ebenen aus einem Aufruf

Wir rufen `efa()` einmal mit `n_factors = 1` auf und speichern das Ergebnis — die Faktoranzahl ist hier egal, wir interessieren uns nur für die Voraussetzungs-Werte. Aus dem zurückgegebenen Objekt liest du *drei* Diagnose-Ebenen heraus.

**Ebene 1: Gesamt-KMO.** Der kompakte Print zeigt ihn als zentrale Zahl:

```{r efa-vor}
efa_vor <- allbus |>
  efa(mm01, mm02r, mm03, mm04, mm05r, mm06,
      weights = wghtpew, n_factors = 1)
efa_vor
```

Gesamt-KMO ≈ 0.86 — die Stichprobe ist als Ganzes „meritorious" geeignet (siehe Schwellen-Tabelle oben).

**Ebene 2: Bartlett-Test.** Aus dem Objekt-Slot `$bartlett`:

```{r efa-bartlett}
efa_vor$bartlett
```

χ² ≈ 6533 bei df = 15 und *p* < .001 — die Korrelationsmatrix ist klar verschieden von einer Identitätsmatrix. Mindest-Voraussetzung erfüllt.

**Ebene 3: Per-Item-KMO (MSA).** Das ist der eigentlich spannende Diagnose-Schritt — er zeigt, ob *jedes einzelne Item* ins gemeinsame Faktormodell passt. Im Output-Objekt liegt er als named numeric in `$kmo$per_item`; wir packen ihn in ein Tibble:

```{r efa-msa}
tibble(item = names(efa_vor$kmo$per_item),
       MSA  = round(efa_vor$kmo$per_item, 3))
```

Faustregel pro Item: **MSA ≥ 0.5** akzeptabel, **< 0.5** Hinweis, dieses Item aus der Faktorenanalyse herauszunehmen. In unserem Fall liegen alle sechs Items zwischen 0.85 und 0.88 — durchweg saubere Werte, kein Item gehört rausgenommen.

Visuell — gemeinsame (blau) vs. partielle (grau) Varianz pro Item, mit der MSA-Schwelle 0.5 als gestrichelter Linie:

```{r kmo-msa-plot, fig.height=3.2}
tibble(item      = names(efa_vor$kmo$per_item),
       gemeinsam = efa_vor$kmo$per_item) |>
  mutate(partiell = 1 - gemeinsam) |>
  pivot_longer(c(gemeinsam, partiell),
               names_to = "anteil", values_to = "wert") |>
  ggplot(aes(x = item, y = wert, fill = anteil)) +
  geom_col(width = 0.7, position = position_stack(reverse = TRUE)) +
  geom_hline(yintercept = 0.5, linetype = "dashed", color = "grey40") +
  annotate("text", x = 6.4, y = 0.52,
           label = "MSA-Schwelle 0.5",
           color = "grey30", size = 3, hjust = 1) +
  scale_fill_manual(
    values = c(gemeinsam = "#1f77b4", partiell = "grey80"),
    labels = c("gemeinsame Varianz (MSA)", "partielle Varianz"),
    name = NULL
  ) +
  scale_y_continuous(labels = scales::percent_format(accuracy = 1)) +
  labs(x = NULL, y = "Anteil je Item",
       title = "Wie viel gemeinsame Varianz hat jedes Item?",
       caption = "Echte Werte aus efa_vor$kmo$per_item · ALLBUS 2023, gewichtet")
```

Alle Balken zeigen den blauen Anteil weit über der 0.5-Schwelle — visuell bestätigt, was die Tabelle oben in Zahlen liefert.

**Gesamt-Lesart.** Alle drei Ebenen sind grün: Gesamt-KMO 0.86, Bartlett signifikant, jedes einzelne Item MSA ≥ 0.85. Die Anzahl-Entscheidung im nächsten Abschnitt kann starten.

## Anzahl der Faktoren bestimmen {#sec-anzahl-faktoren}

### Eigenwert — wie viel Information bündelt ein Faktor?

Stell dir vor, du presst die Information aus sechs Items in *einen* gemeinsamen Hintergrund-Faktor. Wie viel von der gesamten Item-Variation passt in diese eine Dimension? Genau das misst der **Eigenwert** $\lambda$.

Die intuitive Faustregel ist überraschend einfach: Jedes Item hat eine *standardisierte* Varianz von 1. Eigenwerte sind also „in Item-Einheiten" ablesbar:

- $\lambda = 1$ → der Faktor bündelt so viel Information wie *ein einzelnes* Item — bringt nichts.
- $\lambda = 3$ → der Faktor bündelt so viel wie *drei* Items — substanzieller Gewinn.
- $\lambda = 0.3$ → der Faktor bündelt weniger als ein Item — fängt nur Rauschen ein.

Daraus die **Kaiser-Regel**: behalte alle Faktoren mit $\lambda > 1$. Sie ist einfach, robust und seit den 1960ern Standard — auch wenn neuere Methodik (siehe weiter unten) sie verfeinert.

### Drei Kriterien für die Anzahl-Entscheidung

| Kriterium             | Entscheidungs-Regel                                              | Stärke / Schwäche                            |
| :-------------------- | :--------------------------------------------------------------- | :------------------------------------------- |
| **Kaiser**            | alle Faktoren mit $\lambda > 1$                                  | einfach; tendiert zu *Überschätzung*         |
| **Scree-Test**        | Faktoranzahl an der „Knickstelle" im Eigenwert-Plot              | visuell intuitiv; subjektiv                  |
| **Parallelanalyse**   | Vergleich mit Eigenwerten zufällig generierter Daten gleicher Größe | methodischer Goldstandard; aufwendiger      |

In den meisten Methoden-Lehrbüchern wird mittlerweile die Parallelanalyse empfohlen (über `psych::fa.parallel()`); für unseren Workshop reicht die Kombination aus Kaiser + visueller Scree-Plot — beides sehen wir direkt im nächsten Schritt.

### Scree-Plot — die Knickstellen-Diagnose

Der **Scree-Plot** (englisch *scree* = Geröllhang) zeigt die Eigenwerte als absteigende Linie. Stell dir einen Berg mit großen Felsbrocken oben und feinem Geröll unten vor: oben sind die „echten" Faktoren, unten die Rauschfaktoren. Genau diese Trennstelle suchst du.

Aus dem `efa()`-Objekt liest du die Eigenwerte über `$eigenvalues` heraus und plottest sie händisch:

```{r scree-plot, fig.height=3.6}
efa_obj <- allbus |>
  efa(mm01, mm02r, mm03, mm04, mm05r, mm06,
      weights = wghtpew, n_factors = 1)

tibble(
  faktor    = seq_along(efa_obj$eigenvalues),
  eigenwert = efa_obj$eigenvalues
) |>
  ggplot(aes(x = faktor, y = eigenwert)) +
  geom_line(color = "#1f77b4", linewidth = 1) +
  geom_point(color = "#1f77b4", size = 3) +
  geom_hline(yintercept = 1, linetype = "dashed", color = "grey50") +
  annotate("text", x = 5.5, y = 1.08, label = "Kaiser-Schwelle (λ = 1)",
           color = "grey40", size = 3, hjust = 1) +
  scale_x_continuous(breaks = seq_along(efa_obj$eigenvalues)) +
  labs(x = "Faktor", y = "Eigenwert (λ)",
       title = "Scree-Plot der sechs Islamfeindlichkeits-Items",
       caption = "ALLBUS 2023, gewichtet mit wghtpew")
```

**Lesart.** Du suchst zwei Signale: (a) wie viele Faktoren liegen über der Kaiser-Linie ($\lambda > 1$)? (b) Wo ist der deutlichste „Knick" in der Linie? Ein klar abgesetzter erster Eigenwert + flacher Rest = klassisches Bild einer eindimensionalen Skala. Zwei deutlich erhobene Werte = Hinweis auf zweidimensionale Struktur.

## Einfaktor-Lösung extrahieren {#sec-efa-1}

Du hast die Voraussetzungen geprüft und die Anzahl-Entscheidung getroffen. Jetzt das eigentliche Modell mit dem Fokus auf die Faktorladungen.

### Was ist eine Faktorladung?

Stell dir einen unsichtbaren *Faktor* als einen Drehknopf. Wer den Knopf nach oben dreht, kreuzt auf manchen Items stark zustimmend an — die Ladung ist hoch. Auf anderen Items reagiert die Antwort kaum mit — die Ladung ist niedrig. Die **Faktorladung** ist genau dieser Verbindungsgrad zwischen Item und Faktor.

Mathematisch ist die Ladung in der Einfaktor-Lösung *gleich der Korrelation* zwischen Item und Faktor — sie geht von $-1$ bis $+1$, mit den gewohnten Schwellen:

| |Ladung|  | Lesart                          |
| :--------- | :------------------------------ |
| < 0.30     | irrelevant                      |
| 0.30 – 0.50 | mäßig                          |
| 0.50 – 0.70 | brauchbar                      |
| ≥ 0.70     | hoch (Item ist Kernindikator)   |

**Bild dazu.** Der Faktor in der Mitte, die Items strahlen aus — Linien-Dicke = Ladungsstärke. Items mit dicker Linie hängen *stark* am Faktor, Items mit dünner Linie hängen *schwach*:

```{r faktorladung-radial, fig.height=4.2}
faktor_radial <- tibble(
  item   = paste0("mm0", c(1, 2, 3, 4, 5, 6)),
  ladung = c(0.85, 0.55, 0.78, 0.40, 0.72, 0.62),
  winkel = seq(0, 2 * pi, length.out = 7)[1:6]
) |>
  mutate(x = cos(winkel), y = sin(winkel))

ggplot(faktor_radial) +
  geom_segment(aes(x = 0, y = 0, xend = x, yend = y,
                   linewidth = ladung),
               color = "#1f77b4", lineend = "round") +
  geom_point(aes(x = x, y = y), size = 5, color = "#1f77b4") +
  geom_label(aes(x = x * 1.20, y = y * 1.20,
                 label = sprintf("%s\nλ = %.2f", item, ladung)),
             size = 3.2, label.size = NA, fill = "white") +
  annotate("point", x = 0, y = 0, size = 16,
           color = "black", fill = "#fbbf24", shape = 21) +
  annotate("text", x = 0, y = 0, label = "Faktor",
           fontface = "bold", size = 4) +
  scale_linewidth_continuous(range = c(0.5, 3.5)) +
  coord_fixed(xlim = c(-1.5, 1.5), ylim = c(-1.5, 1.5)) +
  theme_void() +
  theme(legend.position = "none") +
  labs(title = "Faktorladung als Verbindungsstärke",
       caption = "Dicke der Linie = wie stark das Item am Faktor dranhängt.")
```

**Lesart.** Items wie `mm01` (λ = 0.85) sind **Kernindikatoren** — sie reagieren stark, wenn der Faktor sich „dreht". Items wie `mm04` (λ = 0.40) sind nur **Randindikatoren**. Die Ladungen aus der echten EFA unten siehst du gleich in der Output-Tabelle und als Bar-Chart.

### Modell rechnen und Ladungen lesen

```{r efa-1}
allbus |>
  efa(mm01, mm02r, mm03, mm04, mm05r, mm06,
      weights = wghtpew, n_factors = 1)
```

**Lesart.** Drei Blöcke im Output:

- **KMO + Bartlett** (oben) — wie bereits in @sec-kmo-bartlett gelesen.
- **Varianzanteil** — wie viel der gemeinsamen Item-Varianz der Faktor erklärt. In gut funktionierenden Einfaktor-Skalen typischerweise 40–60 %.
- **Ladungen** (unten) — eine Spalte `PC1`, in der jedes Item seinen Verbindungsgrad zum Faktor steht.

### Ladungen visualisieren

Eine Tabelle mit sechs Ladungen liest sich noch gut — aber ein **sortierter Bar-Chart** macht auf einen Blick sichtbar, welche Items am stärksten am Konstrukt hängen und welche eher Randindikatoren sind. Auch das bauen wir händisch aus dem `efa()`-Objekt:

```{r loadings-bar, fig.height=3.6}
efa_1 <- allbus |>
  efa(mm01, mm02r, mm03, mm04, mm05r, mm06,
      weights = wghtpew, n_factors = 1)

efa_1$loadings |>
  as_tibble(rownames = "item") |>
  rename(ladung = PC1) |>
  ggplot(aes(x = ladung, y = fct_reorder(item, ladung))) +
  geom_col(fill = "#1f77b4") +
  geom_vline(xintercept = c(0.5, 0.7), linetype = "dashed", color = "grey50") +
  scale_x_continuous(limits = c(0, 1), expand = c(0, 0)) +
  labs(x = "Faktorladung", y = NULL,
       title = "Wie stark hängt jedes Item am latenten Faktor?",
       caption = "Senkrechte Linien: Schwellen brauchbar (0.5) und hoch (0.7)")
```

**Lesart.** Items über 0.7 sind Kernindikatoren des Konstrukts; alles zwischen 0.5 und 0.7 ist brauchbar; alles unter 0.5 würde man theoretisch begründet behalten oder empirisch begründet entfernen. Der Bar-Chart ist zugleich eine **Item-Trichter-Diagnose**: wenn ein Item *deutlich* aus der Reihe fällt (z. B. < 0.3 oder mit umgekehrtem Vorzeichen), ist das ein Hinweis auf einen Polungsfehler oder ein themenfremdes Item.

## Zwei-Faktor-Lösung mit Rotation {#sec-efa-2}

Was, wenn die Skala *nicht* eindimensional ist? In der Forschungsdebatte zu Islamfeindlichkeit wird mitunter zwischen **kognitiv-stereotyper** (z. B. `mm06` „Fanatiker") und **politisch-restriktiver** (z. B. `mm04` „beobachten lassen") Komponente unterschieden. Probieren wir es aus — mit zwei Faktoren *und* Rotation.

::: {.callout-note}
**Konzept: Was ist Rotation?** Wenn du mehr als einen Faktor extrahierst, ist die Aufteilung der Ladungen auf die Faktoren mathematisch *nicht eindeutig* — viele Lösungen sind statistisch gleichwertig. Eine **Rotation** ist eine geometrische Drehung der Faktor-Achsen, die *eine* interpretierbare Lösung erzwingt: jedes Item soll möglichst hoch auf *einem* Faktor laden und niedrig auf den anderen.

Drei Rotations-Familien:

- **`"varimax"`** — orthogonal, Faktoren bleiben **unkorreliert**. Standard, wenn du die Faktoren später als unabhängige Konstrukte interpretierst.
- **`"oblimin"` / `"promax"`** — schräg, Faktoren dürfen **korreliert** sein. Realistischer in den Sozialwissenschaften, wo Konstrukte selten völlig unabhängig sind.
- **`"none"`** — keine Rotation. Selten, nur für reine Datenreduktion.

Faustregel: Wenn dir theoretisch klar ist, dass die Konstrukte korrelieren (Islamfeindlichkeit und Populismus sind verwandt), nimm `oblimin`; sonst `varimax`.
:::

**Bild dazu.** Was bewirkt eine Rotation visuell? Sechs Items im 2D-Faktor-Raum, *vor* und *nach* einer Varimax-Rotation. Vor der Rotation laden die Items diffus auf beiden Achsen; nach der Rotation sind sie sauber an *je einer* Achse ausgerichtet:

```{r rotation-vor-nach, fig.height=3.8}
items_unrot <- tibble(
  item = paste0("mm0", 1:6),
  F1 = c(0.65, 0.55, 0.50, 0.40, 0.45, 0.35),
  F2 = c(-0.40, -0.50, 0.60, 0.55, -0.45, 0.50)
)

items_rot <- tibble(
  item = paste0("mm0", 1:6),
  F1 = c(0.80, 0.85, 0.10, 0.05, 0.75, 0.10),
  F2 = c(0.05, 0.10, 0.85, 0.80, 0.10, 0.80)
)

baseplot <- function(d, ttl, sub) {
  ggplot(d, aes(F1, F2, label = item)) +
    geom_hline(yintercept = 0, color = "grey50") +
    geom_vline(xintercept = 0, color = "grey50") +
    geom_segment(aes(x = 0, y = 0, xend = F1, yend = F2),
                 color = "#1f77b4", alpha = 0.5) +
    geom_point(size = 3, color = "#1f77b4") +
    geom_text(nudge_y = 0.08, size = 3) +
    coord_fixed(xlim = c(-1, 1), ylim = c(-1, 1)) +
    labs(x = "Faktor 1", y = "Faktor 2",
         title = ttl, subtitle = sub)
}

baseplot(items_unrot, "Vor der Rotation",
         "Ladungen verteilen sich auf beide Achsen") +
baseplot(items_rot, "Nach Varimax-Rotation",
         "Jedes Item lädt klar auf einer Achse")
```

**Lesart.** Links: keine Achse beschreibt klar einen Faktor — Items hängen schräg in der Luft. Rechts: durch die Drehung sind Items entweder *fast nur* an Faktor 1 angeheftet (rechts) oder *fast nur* an Faktor 2 (oben). Genau das macht die Interpretation lesbar: *„F1 = diese Item-Gruppe, F2 = jene Item-Gruppe."*

```{r efa-2}
allbus |>
  efa(mm01, mm02r, mm03, mm04, mm05r, mm06,
      weights = wghtpew, n_factors = 2, rotation = "varimax")
```

**Lesart.** Du siehst jetzt zwei Spalten `PC1` und `PC2`. Schau auf jede Zeile: lädt das Item *klar* auf einem Faktor (z. B. 0.78 und 0.12) oder *gleichmäßig* auf beiden (z. B. 0.55 und 0.49)? Klare Trennung = interpretierbare Zwei-Faktor-Lösung. Unscharfe Trennung = die Einfaktor-Lösung ist *sparsamer* und damit vorzuziehen — das **Prinzip der Sparsamkeit** (Ockhams Rasiermesser) ist in der Modellwahl ein starker Anker.

::: {.callout-note}
**Hintergrund: PCA, EFA, CFA — was unterscheidet sie?**

- **PCA** (`extraction = "pca"`, Default in mariposa) sucht *Komponenten*, die maximal Varianz erklären — gut für Datenreduktion.
- **EFA** (`extraction = "ml"`) modelliert *latente Faktoren* hinter den Items — gut für Theoriebildung.
- **CFA** (mit `lavaan`, siehe @sec-cfa) *prüft* ein vorab spezifiziertes Faktormodell — gut für Theorieprüfung.

Faustregel: PCA für *Reduktion*, EFA für *Erkundung*, CFA für *Bestätigung*.
:::

## Reliabilität — Cronbachs α {#sec-reliabilitaet}

### Die Idee: ein Spaziergang-Beispiel

Stell dir vor, du fragst sechs Freund:innen, ob heute ein guter Tag für einen Spaziergang ist. Sagen alle sechs „ja klar", weißt du: das Urteil ist *konsistent* — sie messen vermutlich dasselbe (Wetter, freie Zeit, Stimmung). Sagen drei „ja" und drei „nein", misst die Skala vermutlich verschiedene Dinge — vielleicht haben drei aus dem Fenster geschaut, drei in ihren Kalender. **Cronbachs α gießt genau diese Idee in eine Zahl.**

Während die EFA dir sagt, wie viele *Dimensionen* in den Items stecken, beantwortet die Reliabilitätsanalyse eine andere Frage: *„Wenn die Items eine Dimension messen — wie *eng* tun sie das?"* Sie ist der zweite Validitäts-Pfeiler neben der Faktorstruktur.

### Die Formel — und warum sie so aussieht

Cronbachs α gibt es seit 1951 (nach Lee J. Cronbach). Die Formel sieht zunächst sperrig aus, ist aber zahm:

$$\alpha = \frac{k \cdot \bar{r}}{1 + (k-1) \cdot \bar{r}}$$

mit $k$ = Anzahl der Items und $\bar{r}$ = durchschnittliche Inter-Item-Korrelation.

Lies sie als: *„je mehr Items, und je höher sie im Schnitt zusammenhängen, desto höher α."* Zwei konkrete Rechenbeispiele machen das anschaulich:

- $k = 6$ Items mit $\bar{r} = 0.5$ → $\alpha = (6 \cdot 0.5) / (1 + 5 \cdot 0.5) = 3 / 3.5 ≈ 0.86$.
- $k = 2$ Items mit derselben $\bar{r} = 0.5$ → $\alpha = (2 \cdot 0.5) / (1 + 1 \cdot 0.5) = 1 / 1.5 ≈ 0.67$.

Daraus die zentrale Faustregel: **Mehr Items erkaufen Reliabilität — auch dann, wenn jedes einzelne Item nicht besser misst.** Das ist auch der Grund, warum etablierte Skalen oft 8–12 Items haben statt nur 3–4.

### α berechnen

```{r reliability}
allbus |>
  reliability(mm01, mm02r, mm03, mm04, mm05r, mm06, weights = wghtpew)
```

**Lesart.** Der oberste Wert ist Cronbachs α. Faustregeln:

| α          | Bewertung      |
| :--------- | :------------- |
| ≥ 0.90     | excellent      |
| ≥ 0.80     | good           |
| ≥ 0.70     | acceptable     |
| ≥ 0.60     | questionable   |
| < 0.60     | inakzeptabel   |

### Item-Statistiken lesen

mariposa gibt dir zusätzlich für jedes Item:

- **Item-Total-Korrelation** — wie stark hängt das einzelne Item mit der Summe der *anderen* (das eigene weggenommen) zusammen? Schwellen: ≥ 0.30 brauchbar, ≥ 0.50 stark.
- **α if item deleted** — wie würde sich α verändern, wenn dieses Item entfernt würde?

Daraus liest du sofort, *welches Item* die Skala trägt — und welches sie eher belastet:

- **α steigt beim Entfernen** → das Item passt nicht zur Skala, Kandidat zum Streichen.
- **α sinkt beim Entfernen** → das Item trägt zur Reliabilität bei, behalten.

### α-if-deleted visualisieren

Auch hier macht ein **Bar-Chart** den diagnostischen Blick auf einen Schlag möglich. Wir extrahieren `$item_total$alpha_if_deleted` aus dem mariposa-Objekt und legen die Gesamtschwelle als horizontale Referenzlinie:

```{r alpha-deleted, fig.height=3.6}
rel_obj <- allbus |>
  reliability(mm01, mm02r, mm03, mm04, mm05r, mm06, weights = wghtpew)

rel_obj$item_total |>
  ggplot(aes(x = alpha_if_deleted, y = fct_reorder(item, alpha_if_deleted))) +
  geom_col(fill = "#1f77b4") +
  geom_vline(xintercept = rel_obj$alpha, linetype = "dashed", color = "grey40") +
  annotate("text", x = rel_obj$alpha, y = 0.6,
           label = sprintf("Gesamt-α = %.2f", rel_obj$alpha),
           color = "grey30", size = 3, hjust = -0.05) +
  labs(x = "α nach Streichen dieses Items", y = NULL,
       title = "Welches Item trägt die Skala — welches belastet sie?",
       caption = "Gestrichelte Linie: Cronbachs α der vollständigen Skala")
```

**Lesart.** Balken **links** der gestrichelten Linie heißt: *„α würde sinken, wenn ich dieses Item streiche"* → Item trägt zur Skala bei, behalten. Balken **rechts** der Linie heißt: *„α würde steigen"* → Kandidat zum Streichen. In einer gut funktionierenden Skala liegen idealerweise alle Balken (links der Linie und) dicht beisammen — kein Item ist Ausreißer.

::: {.callout-warning}
**Vorsicht: Cronbachs α ist eine Untergrenze.** α unterschätzt die wahre Reliabilität unter fast allen Modellannahmen. In der modernen Methodenliteratur gilt **McDonalds ω** als sauberere Wahl, ist aber rechentechnisch aufwendiger (über `lavaan`-Modelle). Für ein Einsteigerbuch reicht α — wisse aber, dass es das gibt.
:::

::: {.callout-note}
**Reviewer-Hinweis.** In einem Methodenbericht reicht *nicht* der α-Wert allein. Standard ist: α + Item-Total-Korrelationen aller Items + α-if-deleted aller Items — gerne in einer Tabelle oder dem Bar-Chart oben. So kann die Leser:in selbst beurteilen, ob deine Skalenbildung methodisch konsistent ist.
:::

## Konfirmatorische Faktorenanalyse als Ausblick {#sec-cfa}

Bisher haben wir die Faktorstruktur *exploriert*. Wenn du eine konkrete Hypothese hast — etwa „die sechs Items messen *einen* latenten Faktor" — und diese Hypothese *prüfen* willst, brauchst du eine **konfirmatorische Faktorenanalyse**. Dafür ist mariposa nicht gemacht; das übernimmt `lavaan`.

::: {.callout-important}
**mariposa-Tipp: Bewusste Grenze.** mariposa deckt EFA, Reliabilität und (logistische) Regression ab. Für CFA und Strukturgleichungsmodelle bleiben `lavaan` und `semPlot` die Standardpakete — auch in modernen Lehrbüchern. Das ist eine bewusste Spezialisierung: jedes Werkzeug für die Aufgabe, für die es gemacht ist.
:::

Installation einmalig:

```{r lavaan-install, eval=FALSE}
install.packages(c("lavaan", "semPlot"))
```

Bevor wir das Modell aufstellen — die lavaan-Modell-Syntax in drei Operatoren:

| Operator | Bedeutung                                                | Beispiel                              |
| :------- | :------------------------------------------------------- | :------------------------------------ |
| `=~`     | *„manifestiert sich in"* — Faktor → Items                | `islam =~ mm01 + mm02r + mm03`        |
| `~~`     | *Kovarianz* — zwei Variablen dürfen korrelieren          | `mm02r ~~ mm05r`                      |
| `~`      | *Regression* — Variable wird durch andere(n) vorhergesagt | `islam ~ educ + age`                  |

Aktivieren und Modell aufstellen:

```{r cfa-setup, eval=FALSE}
library(lavaan)
library(semPlot)

modell_cfa <- "islam =~ mm01 + mm02r + mm03 + mm04 + mm05r + mm06"

fit <- cfa(modell_cfa, data = allbus,
           sampling.weights = "wghtpew", estimator = "MLR")

summary(fit, fit.measures = TRUE, standardized = TRUE)
```

::: {.callout-note}
**Konzept: Was sind Fit-Indizes?** Eine CFA prüft, ob dein spezifiziertes Modell zu den Daten passt. Statt nur einer einzelnen Kennzahl gibt es vier Standard-Maße, die *unterschiedliche* Vergleichs-Perspektiven liefern:

- **CFI / TLI** (*Comparative / Tucker-Lewis Fit Index*) — vergleichen dein Modell mit einem *Null-Modell* ohne Struktur. Werte gehen gegen 1; höher = besser.
- **RMSEA** (*Root Mean Square Error of Approximation*) — *absoluter* Fit, korrigiert für Modellkomplexität. Werte gehen gegen 0; niedriger = besser.
- **SRMR** (*Standardized Root Mean Square Residual*) — Durchschnitt der standardisierten Residuen. Niedriger = besser.

`fit.measures = TRUE` gibt dir alle vier auf einmal. Faustregeln: CFI/TLI ≥ 0.95, RMSEA ≤ 0.06, SRMR ≤ 0.08. Ein gutes Modell erfüllt *mehrere* dieser Schwellen — eine einzelne Kennzahl ist nie alleinige Entscheidung.
:::

**Bild dazu.** Ein „Fit-Ampel"-Plot — vier Indizes auf einen Blick, grün = Schwelle erfüllt, rot = verfehlt (schematische Beispielwerte für ein gut passendes Modell):

```{r fit-indizes-ampel, fig.height=2.8}
tibble(
  index     = c("CFI", "TLI", "RMSEA", "SRMR"),
  wert      = c(0.96, 0.95, 0.055, 0.06),
  schwelle  = c(0.95, 0.95, 0.06, 0.08),
  richtung  = c("höher = besser", "höher = besser",
                "niedriger = besser", "niedriger = besser")
) |>
  mutate(
    erfuellt = if_else(richtung == "höher = besser",
                       wert >= schwelle, wert <= schwelle),
    label    = sprintf("%.3f", wert)
  ) |>
  ggplot(aes(x = wert, y = fct_rev(index), fill = erfuellt)) +
  geom_col(width = 0.6) +
  geom_vline(aes(xintercept = schwelle),
             linetype = "dashed", color = "grey40") +
  geom_text(aes(label = label), hjust = -0.2, size = 3.2) +
  scale_fill_manual(
    values = c(`TRUE` = "#16a34a", `FALSE` = "#d62728"),
    labels = c("verfehlt", "Schwelle erfüllt"),
    name = NULL
  ) +
  facet_wrap(~ richtung, scales = "free_x", ncol = 2) +
  labs(x = "Wert", y = NULL,
       title = "Fit-Indizes als Ampel-Diagnose",
       caption = "grün = Schwelle erfüllt · gestrichelte Linie = Faustregel-Schwelle")
```

**Lesart.** Alle vier Balken grün → Modell passt sauber. Liegt ein Index knapp daneben, ist das noch kein Beinbruch — zwei oder mehr verfehlte Indizes sind ein Warnsignal.

Mit `estimator = "MLR"` (Maximum Likelihood mit robusten Standardfehlern) bist du auf der sicheren Seite, wenn die Items nicht ideal normalverteilt sind. Für rein ordinale Items wäre `"WLSMV"` die sauberere Wahl, ist aber rechenintensiver.

Eine Pfaddiagramm-Grafik:

```{r cfa-plot, eval=FALSE}
semPaths(fit, whatLabels = "std", layout = "tree", edge.color = "black")
```

::: {.callout-note}
**Hintergrund: Wann CFA, wann nicht?** Eine CFA macht Sinn, wenn:

1. Du eine *konkrete* theoretische Hypothese über die Faktorstruktur hast.
2. Deine Stichprobe groß genug ist (Faustregel: N ≥ 200).
3. Du dich auf strenge Verteilungs- bzw. Schätz-Annahmen einlässt (MLR, WLSMV bei ordinalen Items).

Wenn du Items einfach zu einer Skala zusammenfassen willst und keine Strukturhypothese prüfst, ist EFA + α der pragmatischere Weg.
:::

::: {.callout-note}
**Hintergrund: Methoden-Effekte umgepolter Items.** Bei Skalen mit positiv und negativ formulierten Items (wie unserer Islamfeindlichkeits-Skala) bricht ein striktes 1-Faktor-CFA-Modell oft ein, weil die umgepolten Items miteinander korrelieren — auch nach Kontrolle des Hauptfaktors. Das ist *kein* inhaltlicher Sub-Faktor, sondern ein **Methoden-Effekt** (Akquieszenz). In der CFA löst man das, indem man Residual-Kovarianzen zwischen den umgepolten Items zulässt (`mm02r ~~ mm05r`). Diese Spezifikation ist methodisch sauber und in der Literatur etabliert.
:::

## Übungen {-}

::: {.callout-note title="Übung 1 · EFA der pa-Items · Reproduktion"}
Die Forschungsdebatte zu Populismus diskutiert, ob es sich um eine *eindimensionale* Einstellung handelt oder um *drei* Komponenten (Anti-Elitismus, People-Centrism, Manichäisches Weltbild). Führe eine EFA der sieben umgepolten `pa`-Items durch — zuerst mit `n_factors = 1`, dann mit `n_factors = 3` und Varimax-Rotation. Welche Lösung passt besser?
:::

::: {.callout-tip title="Lösung" collapse="true"}
```{r ex1-kap8-loesung, eval=FALSE}
allbus |>
  efa(pa29r, pa30r, pa31r, pa32r, pa33r, pa34r, pa35r,
      n_factors = 1)
allbus |>
  efa(pa29r, pa30r, pa31r, pa32r, pa33r, pa34r, pa35r,
      n_factors = 3, rotation = "varimax")
```
:::

::: {.callout-note title="Übung 2 · Reliabilität der Populismus-Skala · Reproduktion"}
Berechne Cronbachs α für die sieben umgepolten `pa`-Items. Welches Item hat die schwächste Item-Total-Korrelation? Würde Streichen die Reliabilität verbessern?
:::

::: {.callout-tip title="Lösung" collapse="true"}
```{r ex2-kap8-loesung, eval=FALSE}
allbus |>
  reliability(pa29r, pa30r, pa31r, pa32r, pa33r, pa34r, pa35r,
              weights = wghtpew)
```
:::

::: {.callout-note title="Übung 3 · Eigene Skala prüfen · Transfer"}
Greife auf die Skala zurück, die du in der Übung am Ende von @sec-datentransformation gebaut hast (eigenes Konstrukt). Prüfe sie: (a) Korrelationsmatrix, (b) EFA mit 1 Faktor, (c) Cronbachs α. Schreibe in 2–3 Sätzen, ob die Operationalisierung methodisch tragfähig ist.

*Keine Musterlösung — die Übung trainiert den vollständigen Validierungsworkflow.*
:::

::: {.callout-note title="Übung 4 · CFA mit lavaan · Mini-Forschungsfrage"}
Falls du `lavaan` installiert hast: Spezifiziere ein 1-Faktor-CFA-Modell für die sechs Islamfeindlichkeits-Items, lass eine Residual-Kovarianz zwischen `mm02r` und `mm05r` zu (siehe Methoden-Effekt-Hinweis oben), und prüfe Fit-Indizes. Erfüllt das Modell CFI ≥ 0.95, RMSEA ≤ 0.08, SRMR ≤ 0.08?
:::

::: {.callout-tip title="Lösungs-Skizze" collapse="true"}
```{r ex4-kap8-loesung, eval=FALSE}
library(lavaan)
modell <- '
  islam =~ mm01 + mm02r + mm03 + mm04 + mm05r + mm06
  mm02r ~~ mm05r
'
fit <- cfa(modell, data = allbus, estimator = "MLR")
fitMeasures(fit, c("cfi", "tli", "rmsea", "srmr"))
```
:::

::: {.callout-note}
**Forschungsjournal: Stand deiner Mini-Studie.** Deine Skalen sind methodisch validiert: Cronbachs α ist akzeptabel, die EFA bestätigt eine sparsame Struktur, und die CFA (siehe Übung 4) zeigt, dass ein 1-Faktor-Modell — sobald der Polungs-Methodeneffekt zugelassen wird — gut passt. **Was als Nächstes kommt:** In @sec-erklaerung nimmst du diese Skalen und modellierst sie als abhängige bzw. unabhängige Variablen in multivariaten Modellen.
:::

## Was du jetzt weißt {-}

- Du erstellst gewichtete **Inter-Item-Korrelationsmatrizen** mit `pearson_cor()` und visualisierst sie als **Heatmap** händisch in ggplot2 (Quelle: `cor_obj$matrices[[1]]$correlations`).
- Du liest **KMO** und **Bartlett** als Voraussetzungs-Check und verstehst, was hinter den Formeln steckt.
- Du extrahierst **Eigenwerte** aus dem `efa()`-Objekt und entscheidest die Anzahl Faktoren mit Kaiser-Regel und einem händisch gezeichneten **Scree-Plot**.
- Du führst eine **EFA** mit `efa()` durch, liest Faktorladungen und visualisierst sie als sortierten **Bar-Chart**.
- Du wählst eine **Rotation** (`varimax`, `oblimin`) bewusst nach theoretischer Erwartung.
- Du kennst den Unterschied zwischen **PCA** (Datenreduktion), **EFA** (explorativ) und **CFA** (konfirmatorisch).
- Du berechnest **Cronbachs α** mit `reliability()`, liest Item-Statistiken, identifizierst problematische Items und stellst **α-if-deleted** als Bar-Chart dar.
- Du weißt, wann **CFA** mit `lavaan` sinnvoll ist und wie eine Minimalspezifikation inkl. Methoden-Effekt aussieht.

Im nächsten Kapitel (@sec-erklaerung) wechseln wir das Genre: statt *Struktur* zu *Erklärung* — wir modellieren Islamfeindlichkeit als abhängige Variable und prüfen, welche soziostrukturellen und politischen Prädiktoren sie am besten erklären.

## Mini-Glossar: Begriffe für Latente Strukturen {-}

| Begriff               | Bedeutung in einem Satz                                                                  |
| :-------------------- | :--------------------------------------------------------------------------------------- |
| **latent**            | unbeobachtete Hintergrund-Variable, die durch mehrere Items indirekt gemessen wird       |
| **manifest**          | direkt beobachtetes Item (eine Spalte im Datensatz)                                      |
| **Ladung**            | Verbindungsgrad Item ↔ Faktor; in Einfaktor-Lösung = Korrelation; ≥ 0.5 brauchbar, ≥ 0.7 hoch |
| **Eigenwert** (λ)     | wie viel standardisierte Item-Varianz ein Faktor bündelt; λ > 1 = mehr als ein einzelnes Item (Kaiser-Regel) |
| **KMO**               | Anteil gemeinsamer (nicht partieller) Item-Varianz; ≥ 0.6 akzeptabel, ≥ 0.7 gut, ≥ 0.8 sehr gut |
| **Bartlett-Test**     | Test, ob die Korrelationsmatrix signifikant von der Identitätsmatrix abweicht — Mindestbedingung für jede EFA |
| **Scree-Plot**        | Eigenwerte als absteigende Linie — Faktoranzahl an der „Knickstelle" oder Kaiser-Schwelle ablesen |
| **Rotation**          | geometrische Drehung der Faktor-Achsen für interpretierbare Lösung (orthogonal: `varimax`; schräg: `oblimin`) |
| **Cronbachs α**       | Reliabilitätsmaß: $\alpha = k\bar{r} / (1 + (k-1)\bar{r})$; ab ≥ 0.7 akzeptabel       |
| **Item-Total-Korrelation** | Zusammenhang eines Items mit der Summe der übrigen Items; ≥ 0.3 brauchbar              |
| **α-if-deleted**      | wie sich α verändert, wenn ein Item gestrichen wird — Diagnose für Skala-fremde Items     |
| **Fit-Index**         | Maß für die Übereinstimmung zwischen CFA-Modell und Daten (CFI, TLI, RMSEA, SRMR)         |
| **Methoden-Effekt**   | systematische Antwort-Tendenz (z. B. Akquieszenz) — keine inhaltliche Sub-Dimension       |

## Weiterführend {-}

- mariposa-Vignette [„Scale Analysis"](https://yannickdiehl.github.io/mariposa/articles/scale-analysis.html).
- Yves Rosseel et al., [lavaan-Dokumentation](https://lavaan.ugent.be/) — sehr lesbare Einführung in SEM mit R.
- Andy Field et al., *Discovering Statistics Using R*, Kapitel zu Faktorenanalyse und Reliabilität.
- Brown, T. A. (2015). *Confirmatory Factor Analysis for Applied Research* (2nd ed.) — Standardwerk zur CFA-Praxis.
- Furr, R. M. (2017). *Psychometrics: An Introduction* — gut lesbarer Einstieg in Reliabilität und Validität.
