# Latente Strukturen {#sec-latente}

```{r setup-kap8, include=FALSE}
library(tidyverse)
library(mariposa)
source("R/_common.R")
source("R/prep.R")
```

> *Messen die sechs Items wirklich eine einzige Einstellung — oder stecken da mehrere Dimensionen drin?*

In @sec-datentransformation hast du aus mehreren Items eine Skala gemacht. Aber: ist das eigentlich legitim? Lädt jedes Item *gleichmäßig* auf das Konstrukt, oder gibt es Ausreißer? Misst die Skala *eine* Sache oder *mehrere*? Und wie konsistent sind die Items untereinander?

## Worum es geht

In der Sozialforschung sind die wichtigsten Konstrukte **latent** — du kannst sie nicht direkt messen, sondern nur über Indikatoren erschließen. „Islamfeindlichkeit" ist keine Variable, die ein Befragter ankreuzt; es ist eine Hintergrundeinstellung, die sich in den Antworten auf mehrere Survey-Items niederschlägt.

Die methodische Frage: *Wie viele latente Faktoren stehen hinter deinen Items, und wie zuverlässig misst die daraus konstruierte Skala das Konstrukt?* Drei Werkzeuge tragen dich durch dieses Kapitel:

1. **Korrelationsmatrix** — die rohe Voraussetzung jeder Faktorisierung.
2. **Explorative Faktorenanalyse (EFA)** — wie viele Dimensionen *erkundet* man, ohne sie vorzugeben?
3. **Reliabilität (Cronbachs α)** — wie konsistent hängen die Items in einer Dimension zusammen?

Am Ende blicken wir kurz auf die **konfirmatorische Faktorenanalyse (CFA)** mit `lavaan` — das ist der nächste Schritt, wenn du eine Strukturhypothese *prüfen* statt nur *erkunden* willst.

## Was du nach diesem Kapitel kannst {-}

- Eine Korrelationsmatrix für eine Itembatterie aufstellen, interpretieren und als Heatmap visualisieren.
- Eine **explorative Faktorenanalyse** durchführen — inklusive KMO, Bartlett, Anzahl-Faktoren-Entscheidung und Rotation.
- **Cronbachs α** berechnen, Item-Statistiken lesen und problematische Items identifizieren.
- Den Unterschied zwischen PCA, EFA und CFA erklären — und wissen, wann welche Methode passt.
- Ein einfaches CFA-Modell mit `lavaan` aufsetzen und Fit-Indizes interpretieren.

## Korrelationsmatrix {#sec-korrelationsmatrix}

Bevor du eine EFA rechnest, schaust du dir die Korrelationen aller Skala-Items an. Hohe Inter-Item-Korrelationen sind die Grundvoraussetzung jeder sinnvollen Faktorisierung.

**Frage:** Wie stark hängen die sechs Islamfeindlichkeits-Items untereinander zusammen?

```{r cor-matrix}
allbus |>
  pearson_cor(mm01, mm02r, mm03, mm04, mm05r, mm06, weights = wghtpew)
```

**Lesart.** mariposa gibt dir eine sauber formatierte Matrix mit Pearson-*r*, *p*-Werten und N pro Zelle. Werte zwischen 0.3 und 0.7 sind in einer gut funktionierenden Skala typisch — zu niedrig (< 0.2) deutet auf ein Fremdkörper-Item hin, zu hoch (> 0.85) auf Redundanz.

::: {.callout-note}
**Reviewer-Hinweis.** Eine Inter-Item-Korrelationsmatrix gehört in den Anhang eines empirischen Papers, das eine selbstgebaute Skala benutzt. Sie ist der schnellste Sanity-Check für die Operationalisierung — wer dort einen Wert nahe 0 oder über 0.85 sieht, fängt an, sich Sorgen zu machen.
:::

### Korrelationsmatrix visualisieren

Wenn du die Matrix lieber als **Heatmap** siehst, baust du sie mit ggplot2 selbst — das ist die tidyverse-Alternative zum klassischen `corrplot()`, mit voller Kontrolle über Farben und Beschriftung:

```{r cor-heatmap}
allbus |>
  select(mm01, mm02r, mm03, mm04, mm05r, mm06) |>
  cor(use = "pairwise") |>
  as_tibble(rownames = "Item1") |>
  pivot_longer(-Item1, names_to = "Item2", values_to = "r") |>
  ggplot(aes(Item1, Item2, fill = r)) +
  geom_tile() +
  geom_text(aes(label = round(r, 2)), color = "white") +
  scale_fill_gradient2(low = "blue", mid = "white", high = "red",
                       midpoint = 0, limits = c(-1, 1)) +
  coord_fixed()
```

Die ggplot2-Grammatik dahinter kennst du aus @sec-grafiken-basics.

## Explorative Faktorenanalyse {#sec-efa}

Die EFA prüft, ob hinter mehreren beobachteten Variablen wenige **latente Dimensionen** stehen. mariposas `efa()` integriert in einem Aufruf alles, was du brauchst: KMO-Test, Bartlett-Test, Eigenwerte, Faktorladungen und (auf Wunsch) Rotation.

**Frage:** Bilden die sechs Items eine *eindimensionale* Islamfeindlichkeits-Skala, oder gibt es Sub-Faktoren?

### Einfaktor-Lösung

```{r efa-1}
allbus |>
  efa(mm01, mm02r, mm03, mm04, mm05r, mm06, n_factors = 1)
```

**Lesart.** Du bekommst:

- **KMO** — Stichprobeneignung. Faustregel: ≥ 0.6 akzeptabel, ≥ 0.7 gut, ≥ 0.8 sehr gut.
- **Varianzanteil** — wie viel der gemeinsamen Varianz die extrahierten Faktoren erklären.
- Die **Ladungen** zeigen, wie stark jedes Item mit dem Faktor zusammenhängt. Werte ≥ 0.5 sind brauchbar, ≥ 0.7 hoch.

### Zwei-Faktor-Lösung als Vergleich

In der Forschungsdebatte zu Islamfeindlichkeit wird mitunter zwischen **kognitiv-stereotyper** (z. B. `mm06` „Fanatiker") und **politisch-restriktiver** (z. B. `mm04` „beobachten lassen") Komponente unterschieden. Probieren wir es aus:

```{r efa-2}
allbus |>
  efa(mm01, mm02r, mm03, mm04, mm05r, mm06,
      n_factors = 2, rotation = "varimax")
```

**Lesart.** Du siehst eine zweite Spalte mit Ladungen. Wenn sich die Items klar auf je *einen* Faktor verteilen (hohe Ladung auf F1 *oder* F2, nicht beide), ist die Zwei-Faktor-Lösung interpretierbar. Wenn die Trennung unscharf bleibt, ist die Einfaktor-Lösung die sparsamere Wahl.

::: {.callout-note}
**Hintergrund: PCA, EFA, CFA — was unterscheidet sie?**

- **PCA** (`method = "pca"`) sucht *Komponenten*, die maximal Varianz erklären — gut für Datenreduktion.
- **EFA** (`method = "ml"` oder `"minres"`) modelliert *latente Faktoren* hinter den Items — gut für Theoriebildung.
- **CFA** (mit `lavaan`, siehe @sec-cfa) *prüft* ein vorab spezifiziertes Faktormodell — gut für Theorieprüfung.

In der Praxis: EFA, wenn du *erkundest*, CFA wenn du *bestätigst*.
:::

::: {.callout-note}
**Hintergrund: Wie viele Faktoren extrahieren?** Die klassische Antwort heißt **Kaiser-Kriterium**: alle Faktoren mit Eigenwert > 1. Konservativer ist der **Scree-Test**: man wählt die Faktoranzahl an der „Knickstelle" im Eigenwerteverlauf. Modern (und in der Methodenliteratur empfohlen): **Parallelanalyse** — Vergleich der empirischen Eigenwerte mit Eigenwerten zufällig generierter Daten gleicher Größe. mariposa zeigt dir alle Eigenwerte; den Vergleich mit Zufallsdaten musst du im Moment noch über `psych::fa.parallel()` machen, wenn dir die einfache Lösung nicht reicht.
:::

## Reliabilitätsanalyse {#sec-reliabilitaet}

Nachdem die EFA dir die Struktur zeigt, prüft die Reliabilitätsanalyse die *innere Konsistenz* — wie zuverlässig misst die Skala? **Cronbachs α** ist der Standard-Index dafür.

```{r reliability}
allbus |>
  reliability(mm01, mm02r, mm03, mm04, mm05r, mm06, weights = wghtpew)
```

**Lesart.** Werte über α = 0.7 gelten als akzeptabel, über 0.8 als gut, über 0.9 als exzellent. Bei α < 0.6 misst die Skala wahrscheinlich kein einheitliches Konstrukt.

mariposa gibt dir zusätzlich pro Item:

- **Item-Total-Korrelation** — wie stark hängt das einzelne Item mit der Summe der anderen zusammen?
- **α if item deleted** — wie würde sich α verändern, wenn dieses Item entfernt würde?

Daraus liest du:

- **α steigt beim Entfernen** → das Item passt nicht zur Skala, Kandidat zum Streichen.
- **α sinkt beim Entfernen** → das Item trägt zur Reliabilität bei, behalten.
- **Item-Total-Korrelation < 0.3** → schwacher Beitrag, oft Hand in Hand mit dem ersten Punkt.

Ein Beispiel: zeigt die Item-Statistik, dass „α if item deleted" für `mm04` von 0.84 auf 0.87 steigen würde, weißt du: `mm04` passt nicht ganz zu den anderen — vielleicht weil es eine andere Facette (staatliche Restriktion) anspricht als die übrigen Items (persönliche Einstellung). Entweder du behältst es bewusst (theoretisch begründet) oder entfernst es (empirisch begründet).

::: {.callout-warning}
**Vorsicht: Cronbachs α ist eine Untergrenze.** Das berühmte α unterschätzt die wahre Reliabilität in fast allen Modellannahmen. In der modernen Methodenliteratur gilt **McDonalds ω** als sauberere Wahl, ist aber rechentechnisch aufwendiger (über `lavaan`-Modelle). Für ein Einsteigerbuch reicht α — wisse aber, dass es das gibt.
:::

::: {.callout-note}
**Reviewer-Hinweis.** In einem Methodenbericht reicht *nicht* der α-Wert allein. Standard ist: α, Item-Total-Korrelationen aller Items, α-if-deleted aller Items — gerne in einer Tabelle. So kann die Leser:in selbst beurteilen, ob deine Skalenbildung methodisch konsistent ist.
:::

## Konfirmatorische Faktorenanalyse als Ausblick {#sec-cfa}

Bisher haben wir die Faktorstruktur *exploriert*. Wenn du eine konkrete Hypothese hast — etwa „die sechs Items messen *einen* latenten Faktor" — und diese Hypothese *prüfen* willst, brauchst du eine **konfirmatorische Faktorenanalyse**. Dafür ist mariposa nicht gemacht; das übernimmt `lavaan`.

::: {.callout-important}
**mariposa-Tipp: Bewusste Grenze.** mariposa deckt EFA, Reliabilität und (logistische) Regression ab. Für CFA und Strukturgleichungsmodelle bleiben `lavaan` und `semPlot` die Standardpakete — auch in modernen Lehrbüchern. Das ist eine bewusste Spezialisierung: jedes Werkzeug für die Aufgabe, für die es gemacht ist.
:::

Installation einmalig:

```{r lavaan-install, eval=FALSE}
install.packages(c("lavaan", "semPlot"))
```

Aktivieren und Modell aufstellen:

```{r cfa-setup, eval=FALSE}
library(lavaan)
library(semPlot)

modell_cfa <- "islam =~ mm01 + mm02r + mm03 + mm04 + mm05r + mm06"

fit <- cfa(modell_cfa, data = allbus,
           sampling.weights = "wghtpew", estimator = "MLR")

summary(fit, fit.measures = TRUE, standardized = TRUE)
```

`fit.measures = TRUE` gibt dir CFI, TLI, RMSEA, SRMR — die Standard-Modellgüte-Indizes. Faustregeln: CFI/TLI ≥ 0.95, RMSEA ≤ 0.06, SRMR ≤ 0.08.

Eine Pfaddiagramm-Grafik:

```{r cfa-plot, eval=FALSE}
semPaths(fit, whatLabels = "std", layout = "tree", edge.color = "black")
```

::: {.callout-note}
**Hintergrund: Wann CFA, wann nicht?** Eine CFA macht Sinn, wenn:

1. Du eine *konkrete* theoretische Hypothese über die Faktorstruktur hast.
2. Deine Stichprobe groß genug ist (Faustregel: N ≥ 200).
3. Du dich auf strenge Verteilungs- bzw. Schätz-Annahmen einlässt (MLR, WLSMV bei ordinalen Items).

Wenn du Items einfach zu einer Skala zusammenfassen willst und keine Strukturhypothese prüfst, ist EFA + α der pragmatischere Weg.
:::

::: {.callout-note}
**Hintergrund: Methoden-Effekte umgepolter Items.** Bei Skalen mit positiv und negativ formulierten Items (wie unserer Islamfeindlichkeits-Skala) bricht ein striktes 1-Faktor-CFA-Modell oft ein, weil die umgepolten Items miteinander korrelieren — auch nach Kontrolle des Hauptfaktors. Das ist *kein* inhaltlicher Sub-Faktor, sondern ein **Methoden-Effekt** (Akquieszenz). In der CFA löst man das, indem man Residual-Kovarianzen zwischen den umgepolten Items zulässt (`mm02r ~~ mm05r`). Diese Spezifikation ist methodisch sauber und in der Literatur etabliert.
:::

## Übungen {-}

::: {.callout-tip collapse="true"}
**Übung 1 — EFA der pa-Items (Reproduktion).** Die Forschungsdebatte zu Populismus diskutiert, ob es sich um eine *eindimensionale* Einstellung handelt oder um *drei* Komponenten (Anti-Elitismus, People-Centrism, Manichäisches Weltbild). Führe eine EFA der sieben umgepolten `pa`-Items durch — zuerst mit `n_factors = 1`, dann mit `n_factors = 3` und Varimax-Rotation. Welche Lösung passt besser?

**Lösung:**
```{r ex1-kap8-loesung, eval=FALSE}
allbus |>
  efa(pa29r, pa30r, pa31r, pa32r, pa33r, pa34r, pa35r,
      n_factors = 1)
allbus |>
  efa(pa29r, pa30r, pa31r, pa32r, pa33r, pa34r, pa35r,
      n_factors = 3, rotation = "varimax")
```
:::

::: {.callout-tip collapse="true"}
**Übung 2 — Reliabilität der Populismus-Skala (Reproduktion).** Berechne Cronbachs α für die sieben umgepolten `pa`-Items. Welches Item hat die schwächste Item-Total-Korrelation? Würde Streichen die Reliabilität verbessern?

**Lösung:**
```{r ex2-kap8-loesung, eval=FALSE}
allbus |>
  reliability(pa29r, pa30r, pa31r, pa32r, pa33r, pa34r, pa35r,
              weights = wghtpew)
```
:::

::: {.callout-tip collapse="true"}
**Übung 3 — Eigene Skala prüfen (Transfer).** Greife auf die Skala zurück, die du in der Übung am Ende von @sec-datentransformation gebaut hast (eigenes Konstrukt). Prüfe sie: (a) Korrelationsmatrix, (b) EFA mit 1 Faktor, (c) Cronbachs α. Schreibe in 2–3 Sätzen, ob die Operationalisierung methodisch tragfähig ist.

*Keine Musterlösung — die Übung trainiert den vollständigen Validierungsworkflow.*
:::

::: {.callout-tip collapse="true"}
**Übung 4 — CFA mit lavaan (Mini-Forschungsfrage).** Falls du `lavaan` installiert hast: Spezifiziere ein 1-Faktor-CFA-Modell für die sechs Islamfeindlichkeits-Items, lass eine Residual-Kovarianz zwischen `mm02r` und `mm05r` zu (siehe Methoden-Effekt-Hinweis oben), und prüfe Fit-Indizes. Erfüllt das Modell CFI ≥ 0.95, RMSEA ≤ 0.08, SRMR ≤ 0.08?

**Lösungs-Skizze:**
```{r ex4-kap8-loesung, eval=FALSE}
library(lavaan)
modell <- '
  islam =~ mm01 + mm02r + mm03 + mm04 + mm05r + mm06
  mm02r ~~ mm05r
'
fit <- cfa(modell, data = allbus, estimator = "MLR")
fitMeasures(fit, c("cfi", "tli", "rmsea", "srmr"))
```
:::

## Was du jetzt weißt {-}

- Du erstellst gewichtete Korrelationsmatrizen mit `pearson_cor()` und visualisierst sie als Heatmap über ggplot2.
- Du führst eine EFA mit `efa()` durch — inklusive KMO, Bartlett und Rotation.
- Du berechnest Cronbachs α mit `reliability()`, liest Item-Statistiken und identifizierst problematische Items.
- Du kennst den Unterschied zwischen PCA (Datenreduktion), EFA (explorativ) und CFA (konfirmatorisch).
- Du weißt, wann CFA mit `lavaan` sinnvoll ist und wie eine Minimalspezifikation inkl. Methoden-Effekt aussieht.

Im nächsten Kapitel (@sec-erklaerung) wechseln wir das Genre: statt *Struktur* zu *Erklärung* — wir modellieren Islamfeindlichkeit als abhängige Variable und prüfen, welche soziostrukturellen und politischen Prädiktoren sie am besten erklären.

## Weiterführend {-}

- mariposa-Vignette [„Scale Analysis"](https://yannickdiehl.github.io/mariposa/articles/scale-analysis.html).
- Yves Rosseel et al., [lavaan-Dokumentation](https://lavaan.ugent.be/) — sehr lesbare Einführung in SEM mit R.
- Andy Field et al., *Discovering Statistics Using R*, Kapitel zu Faktorenanalyse und Reliabilität.
- Brown, T. A. (2015). *Confirmatory Factor Analysis for Applied Research* (2nd ed.) — Standardwerk zur CFA-Praxis.
- Furr, R. M. (2017). *Psychometrics: An Introduction* — gut lesbarer Einstieg in Reliabilität und Validität.
