# Latente Strukturen {#sec-latente}

```{r setup-kap8, include=FALSE}
library(tidyverse)
library(mariposa)
library(patchwork)
source("R/_common.R")
source("R/prep.R")
```

> *Messen die sechs Items wirklich eine einzige Einstellung βÄî oder stecken da mehrere Dimensionen drin?*

In @sec-datentransformation hast du aus mehreren Items eine Skala gemacht. Aber: ist das eigentlich legitim? LΟΛdt jedes Item *gleichmΟΛΟüig* auf das Konstrukt, oder gibt es AusreiΟüer? Misst die Skala *eine* Sache oder *mehrere*? Und wie konsistent sind die Items untereinander?

::: {.callout-note}
**Forschungsjournal: Wo stehst du in deiner Mini-Studie?** Du hast Skalen gebaut und erste bivariate Befunde. Jetzt prΟΦfst du den MaΟüstab selbst: *Sind die Items dimensional sauber?* Das ist der Validierungs¬≠schritt, der entscheidet, ob deine Befunde aus @sec-univbivar und die Modellierung in @sec-erklaerung auf einem methodisch verteidigbaren MaΟü stehen. Wenn am Ende dieses Kapitels Cronbachs Έ± > .7 und EFA + CFA ein konsistentes Bild zeichnen, hast du die Operationalisierung *gegen Reviewer:innen verteidigt*.
:::

## Worum es geht

Die meisten Konstrukte, die die Sozialforschung interessieren, kannst du nicht *direkt* messen βÄî du kannst sie nur indirekt erschlieΟüen. Niemand kann βÄûIntelligenz" auf einem Termometer ablesen, βÄûDemokratiezufriedenheit" mit einem Lineal vermessen oder βÄûIslamfeindlichkeit" als einzelnen Wert per Sensor erfassen. Das sind alles **latente** (verborgene) GrΟΕΟüen. Sie zeigen sich erst, wenn du Menschen mehrere konkrete Fragen stellst und die Antworten zusammenfΟΦhrst βÄî wie ein Detektiv, der einen Verbrecher nicht direkt sieht, aber aus Indizien erschlieΟüt.

Wenn du das tust, stellt sich eine Folgefrage: Wie weiΟüt du eigentlich, dass die sechs Items *wirklich* zusammen ein Konstrukt messen? Vielleicht messen sie zwei verschiedene Dinge, die du nur unzulΟΛssig zusammenwirfst. Oder eines der Items reiΟüt aus und misst etwas ganz anderes. Oder die Items hΟΛngen so unzuverlΟΛssig zusammen, dass dein Skalenwert ein blindes Rauschen ist.

Diese Validierung ist der Job dieses Kapitels. Drei Werkzeuge stehen dafΟΦr bereit, und sie bauen aufeinander auf:

1. **Korrelationsmatrix** βÄî der einfachste Vorab-Check. Wenn die Items nicht einmal paarweise stark korrelieren, gibt es nichts gemeinsam zu messen. Faktorisierung lohnt sich erst, wenn die Inter-Item-Korrelationen mindestens mittlere StΟΛrke haben.
2. **Explorative Faktorenanalyse (EFA)** βÄî die statistische Antwort auf die Frage: *βÄûWie viele unsichtbare Faktoren erklΟΛren das Muster der beobachteten Korrelationen?"* Mit der EFA prΟΦfst du, ob deine Items wirklich *eine* Dimension messen, oder ob sie sich in mehrere Sub-Dimensionen aufteilen.
3. **ReliabilitΟΛt (Cronbachs Έ±)** βÄî die Antwort auf: *βÄûSind die Items, die zusammen einen Faktor bilden, intern konsistent genug, um ein gemeinsamer MaΟüstab zu sein?"* Cronbachs Έ± ist seit den 1950er Jahren der Standardindex dafΟΦr.

Am Ende blicken wir kurz auf die **konfirmatorische Faktorenanalyse (CFA)** mit `lavaan` βÄî den nΟΛchsten Schritt, wenn du eine konkrete Strukturhypothese *prΟΦfen* statt nur *erkunden* willst. Die EFA fragt: βÄûWelche Struktur passt am besten?". Die CFA fragt: βÄûPasst *diese* spezifische Struktur, die ich aus der Theorie behaupte, zu den Daten?".

::: {.callout-note}
**Konzept: Was ist eine latente Variable?** Stell dir das visuell als Pfeil-Diagramm vor:

```
            βî¨βîÄβîÄβÜ£ mm01
            βî€βîÄβîÄβÜ£ mm02r
[Islamfeindlichkeit] βîÄβîÄβîΦβîÄβîÄβÜ£ mm03
   (latent)            βî€βîÄβîÄβÜ£ mm04
            βî€βîÄβîÄβÜ£ mm05r
            βîîβîÄβîÄβÜ£ mm06
```

Die Pfeile gehen *vom* unsichtbaren Faktor *zu* den beobachteten Items βÄî die Annahme ist: *der Faktor erzeugt die Antworten*. Wer eine hohe Islamfeindlichkeit hat, kreuzt deshalb auf allen sechs Items eher zustimmende Werte an. Genau diese Pfeil-Richtung siehst du in CFA-Pfaddiagrammen wieder.
:::

## Was du nach diesem Kapitel kannst {-}

- Eine **Inter-Item-Korrelationsmatrix** aufstellen, lesen und als Heatmap mit ggplot2 visualisieren.
- **KMO** und **Bartlett-Test** als Voraussetzungs-Check verstehen und im `efa()`-Output finden.
- Die **Anzahl der Faktoren** mit Eigenwert-Kriterium und hΟΛndisch gezeichnetem **Scree-Plot** entscheiden.
- Eine **explorative Faktorenanalyse** rechnen, Faktorladungen lesen und als sortierten **Bar-Chart** visualisieren.
- Den Unterschied zwischen **PCA**, **EFA** und **CFA** erklΟΛren βÄî und wissen, wann welche Methode passt.
- Eine Rotation (`varimax`, `oblimin`) bewusst auswΟΛhlen.
- **Cronbachs Έ±** berechnen, Item-Statistiken lesen, problematische Items identifizieren und **Έ±-if-deleted** als Bar-Chart prΟΦfen.
- Ein einfaches CFA-Modell mit `lavaan` aufsetzen und Fit-Indizes interpretieren.

## Inter-Item-Korrelationen {#sec-korrelationsmatrix}

### Der Vorab-Check vor jeder Faktorenanalyse

Stell dir vor, sechs Reporter:innen schicken ihre Berichte zur selben Lage. Wenn fΟΦnf davon ein ΟΛhnliches Bild zeichnen und einer komplett woanders steht βÄî *dann weiΟüt du schon vor jeder Analyse*: fΟΦnf messen vermutlich dasselbe, einer messt etwas anderes. Genau diese Vorab-Diagnose machen **Inter-Item-Korrelationen** fΟΦr deine Skala.

Sie sind die Grundvoraussetzung fΟΦr jede sinnvolle Faktorisierung: Wenn die Items paarweise *nicht* miteinander korrelieren, gibt es nichts gemeinsam zu messen βÄî eine EFA wΟΦrde keine Faktoren finden, weil keine da sind.

::: {.callout-note}
**Hintergrund: Was misst eine Korrelation mathematisch?** Die Pearson-Korrelation $r$ ist die *standardisierte Kovarianz* βÄî sie misst, wie stark zwei Variablen *gemeinsam* von ihrem jeweiligen Mittelwert abweichen, relativ zu ihrer Einzelstreuung:

$$r = \frac{\text{Cov}(x, y)}{\text{SD}(x) \cdot \text{SD}(y)}$$

Lies sie als: *βÄûwie stark schwingen x und y gemeinsam βÄî in Einheiten der typischen Schwingung jeder Variable einzeln."* Durch die Division steht $r$ immer zwischen $-1$ (perfekt gegenlΟΛufig) und $+1$ (perfekt gleichlΟΛufig). Genau diese Zahl bekommst du im `pearson_cor()`-Output fΟΦr jede Item-Paarung.
:::

### Matrix berechnen

**Frage:** Wie stark hΟΛngen die sechs Islamfeindlichkeits-Items untereinander zusammen?

```{r cor-matrix}
allbus |>
  pearson_cor(mm01, mm02r, mm03, mm04, mm05r, mm06, weights = wghtpew)
```

### Schwellen lesen

mariposa gibt dir eine sauber formatierte Matrix mit Pearson-*r*, *p*-Werten und N pro Zelle. Drei Schwellen helfen dir, was du siehst sofort einzuordnen:

| Inter-Item-*r* | Lesart                                                       |
| :------------- | :----------------------------------------------------------- |
| < 0.20         | **FremdkΟΕrper-Item** βÄî misst vermutlich etwas anderes        |
| 0.30 βÄ™ 0.70    | **gesunder Bereich** βÄî Items hΟΛngen zusammen, aber nicht redundant |
| > 0.85         | **Redundanz** βÄî zwei Items messen fast dasselbe; eines fast ΟΦberflΟΦssig |

::: {.callout-note}
**Reviewer-Hinweis.** Eine Inter-Item-Korrelationsmatrix gehΟΕrt in den Anhang eines empirischen Papers, das eine selbstgebaute Skala benutzt. Sie ist der schnellste Sanity-Check fΟΦr die Operationalisierung βÄî wer dort einen Wert nahe 0 oder ΟΦber 0.85 sieht, fΟΛngt an, sich Sorgen zu machen.
:::

### Heatmap mit ggplot2

Eine Tabelle mit fΟΦnfzehn Zahlen liest sich zΟΛh. Die gleiche Information als **Heatmap** ist auf einen Blick lesbar βÄî dunkle Felder = starker Zusammenhang. Wir bauen sie hΟΛndisch aus dem `pearson_cor()`-Output:

```{r cor-heatmap}
cor_obj <- allbus |>
  pearson_cor(mm01, mm02r, mm03, mm04, mm05r, mm06, weights = wghtpew)

cor_obj$matrices[[1]]$correlations |>
  as_tibble(rownames = "Item1") |>
  pivot_longer(-Item1, names_to = "Item2", values_to = "r") |>
  ggplot(aes(Item1, Item2, fill = r)) +
  geom_tile(color = "white") +
  geom_text(aes(label = sprintf("%.2f", r)), color = "white", size = 4) +
  scale_fill_gradient2(low = "#2166ac", mid = "white", high = "#b2182b",
                       midpoint = 0, limits = c(-1, 1)) +
  labs(x = NULL, y = NULL, fill = "r",
       title = "Inter-Item-Korrelationen der sechs Islamfeindlichkeits-Items",
       caption = "ALLBUS 2023, gewichtet mit wghtpew") +
  coord_fixed()
```

**Lesart.** Die Diagonale ist trivialerweise 1.0 (jedes Item korreliert perfekt mit sich selbst). Spannend sind die Off-Diagonal-Felder: alle sechs Items zeigen Werte deutlich ΟΦber 0.3 βÄî der Spaziergangs-Reporter aus dem Bild oben gibt's hier nicht, alle messen offensichtlich dieselbe Richtung. Damit ist der Vorab-Check bestanden; die EFA kann starten.

::: {.callout-important}
**mariposa-Tipp: Volle Matrix aus dem `pearson_cor()`-Objekt.** `pearson_cor()` gibt dir nicht nur die Druckansicht βÄî unter der Haube steckt ein strukturiertes Listen-Objekt. `cor_obj$matrices[[1]]$correlations` ist die quadratische Korrelationsmatrix (rownames = colnames = Variablennamen). Analog bekommst du `$p_values`, `$ci_lower`, `$ci_upper` und `$n_obs` als parallele Matrizen βÄî alles, was du fΟΦr eigene Visualisierungen brauchst, ohne `cor()` aus Base-R extra aufzurufen.
:::

Die Inter-Item-Korrelationen sind grΟΦn βÄî alle Items hΟΛngen zusammen, keiner ist FremdkΟΕrper. Jetzt geht es an die eigentliche Faktorenanalyse. Sie ist das statistische **RΟΕntgengerΟΛt**: Sie nimmt die beobachteten Korrelationen und versucht zu erschlieΟüen, wie viele *unsichtbare* Dimensionen dahinter stehen mΟΦssen, damit dieses Muster zustande kommt.

Stell dir vor, alle sechs Items werden von einer einzigen Hintergrundeinstellung getrieben. Dann mΟΦssen *alle* Items deutlich miteinander korrelieren βÄî wer hohe Islamfeindlichkeit hat, kreuzt ΟΦberall hoch an. Das wΟΛre ein **Ein-Faktor-Modell**. Wenn aber *zwei* Hintergrundeinstellungen wirken (etwa βÄûkognitive Stereotype" vs. βÄûpolitisch-restriktive Haltung"), korrelieren manche Item-Paare stΟΛrker als andere βÄî und es entsteht ein **Zwei-Faktor-Modell**. Die EFA prΟΦft, welches passt.

Wir gehen das **Schritt fΟΦr Schritt** an: erst die Voraussetzungen (KMO, Bartlett), dann die Anzahl-Entscheidung (Eigenwerte, Scree-Plot), dann die endgΟΦltigen Modelle (Ein- vs. Zweifaktor) inklusive Rotation.

## Voraussetzungen prΟΦfen βÄî KMO und Bartlett {#sec-kmo-bartlett}

Bevor du die EFA ΟΦberhaupt anstΟΕΟüt, prΟΦfen zwei Tests, ob das Vorhaben *technisch* sinnvoll ist. Beide stehen automatisch oben in jedem `efa()`-Output βÄî du musst sie nicht extra rechnen, aber du musst sie lesen kΟΕnnen.

### KMO βÄî wie viel *gemeinsame* Varianz steckt ΟΦberhaupt drin?

Stell dir vor, du willst aus sechs Zeitungsartikeln einen Leitartikel destillieren. Wenn die Artikel inhaltlich ΟΦberlappen, kein Problem. Wenn sie aber jeweils *vΟΕllig eigene* Themen abhandeln, lΟΛsst sich nichts gemeinsam herauspressen. Genau das misst der **Kaiser-Meyer-Olkin-Wert (KMO)**: Wie viel Anteil der Item-Varianz ist *partiell* (also nach Kontrolle aller anderen Items) noch ΟΦbrig βÄî und wie viel ist *gemeinsam*?

Die Formel im Kern:
$$\text{KMO} = \frac{\sum r_{ij}^2}{\sum r_{ij}^2 + \sum a_{ij}^2}$$
mit $r_{ij}$ = paarweise Korrelationen und $a_{ij}$ = partielle Korrelationen (Korrelationen, nachdem der Einfluss aller anderen Items herausgerechnet wurde).

Lies sie als: *βÄûwelcher Anteil der Item-Beziehungen lΟΛsst sich nicht durch andere Items wegerklΟΛren βÄî also wirklich auf einen gemeinsamen Hintergrund-Faktor zurΟΦckfΟΦhren."*

**Bild dazu.** Stell dir pro Item zwei Anteile vor: einen **gemeinsamen Teil** (gut fΟΦr Faktorisierung) und einen **partiellen Teil** (was nur dieses Item allein erklΟΛrt). KMO ist der Mittelwert des gemeinsamen Anteils ΟΦber alle Items:

```{r kmo-illustration, fig.height=3.2}
tibble(
  item       = paste0("mm0", 1:6),
  gemeinsam  = c(0.72, 0.68, 0.65, 0.55, 0.70, 0.60),
) |>
  mutate(partiell = 1 - gemeinsam) |>
  pivot_longer(c(gemeinsam, partiell),
               names_to = "anteil", values_to = "wert") |>
  ggplot(aes(x = item, y = wert, fill = anteil)) +
  geom_col(width = 0.7, position = position_stack(reverse = TRUE)) +
  geom_hline(yintercept = 0.7, linetype = "dashed", color = "grey40") +
  annotate("text", x = 6.4, y = 0.72,
           label = "KMO-Schwelle βâà 0.7",
           color = "grey30", size = 3, hjust = 1) +
  scale_fill_manual(
    values = c(gemeinsam = "#1f77b4", partiell = "grey80"),
    labels = c("gemeinsame Varianz", "partielle Varianz"),
    name = NULL
  ) +
  scale_y_continuous(labels = scales::percent_format(accuracy = 1)) +
  labs(x = NULL, y = "Anteil je Item",
       title = "KMO: wie viel Varianz ist gemeinsam, wie viel bleibt partiell?",
       caption = "Schematische Darstellung. KMO mittelt den blauen Anteil ΟΦber alle Items.")
```

**Lesart.** Je grΟΕΟüer der blaue (gemeinsame) Anteil, desto hΟΕher der KMO. Items mit fast nur grauer (partieller) Varianz tragen *nichts* zu einem gemeinsamen Faktor bei βÄî eine EFA wΟΛre dort sinnlos. Die Schwellen-Tabelle fΟΦr die Praxis:

| KMO         | Stichprobeneignung   |
| :---------- | :------------------- |
| βâΞ 0.90      | marvelous            |
| βâΞ 0.80      | meritorious          |
| βâΞ 0.70      | middling             |
| βâΞ 0.60      | mediocre (Untergrenze) |
| < 0.60      | Faktorenanalyse nicht empfohlen |

### Bartlett-Test βÄî sind die Korrelationen ΟΦberhaupt von Null verschieden?

Bartletts SphΟΛrizitΟΛtstest stellt eine konservative Mindestfrage: Ist die Korrelationsmatrix ΟΦberhaupt *signifikant verschieden* von einer IdentitΟΛtsmatrix (eine Matrix, in der nur die Diagonale 1 ist und alle Off-Diagonal-Werte 0 βÄî also vΟΕllige Unkorreliertheit)?

Wenn der Test signifikant ist ($p < .05$), heiΟüt das: *βÄûzumindest *irgendeine* Korrelation in der Matrix ist von Null verschieden βÄî also gibt es etwas zu faktorisieren."* Bei N > 1000 ist Bartlett fast immer signifikant; er ist eher ein *technischer Mindest-Check* als ein inhaltliches Argument. KMO ist die viel aussagekrΟΛftigere GrΟΕΟüe.

### Beide aus einem Aufruf ablesen

Beides taucht oben im Standard-`efa()`-Output auf. Wir rufen `efa()` einmal mit `n_factors = 1` auf βÄî die Anzahl ist hier egal, wir lesen nur den KMO/Bartlett-Block am Anfang:

```{r efa-vor}
allbus |>
  efa(mm01, mm02r, mm03, mm04, mm05r, mm06,
      weights = wghtpew, n_factors = 1)
```

**Lesart.** Oben siehst du KMO und Bartlett-œ΅¬≤/p. Liegt KMO βâΞ 0.7 und ist Bartlett signifikant, sind die Voraussetzungen erfΟΦllt βÄî und die Anzahl-Entscheidung im nΟΛchsten Abschnitt kann starten.

## Anzahl der Faktoren bestimmen {#sec-anzahl-faktoren}

### Eigenwert βÄî wie viel Information bΟΦndelt ein Faktor?

Stell dir vor, du presst die Information aus sechs Items in *einen* gemeinsamen Hintergrund-Faktor. Wie viel von der gesamten Item-Variation passt in diese eine Dimension? Genau das misst der **Eigenwert** $\lambda$.

Die intuitive Faustregel ist ΟΦberraschend einfach: Jedes Item hat eine *standardisierte* Varianz von 1. Eigenwerte sind also βÄûin Item-Einheiten" ablesbar:

- $\lambda = 1$ βÜ£ der Faktor bΟΦndelt so viel Information wie *ein einzelnes* Item βÄî bringt nichts.
- $\lambda = 3$ βÜ£ der Faktor bΟΦndelt so viel wie *drei* Items βÄî substanzieller Gewinn.
- $\lambda = 0.3$ βÜ£ der Faktor bΟΦndelt weniger als ein Item βÄî fΟΛngt nur Rauschen ein.

Daraus die **Kaiser-Regel**: behalte alle Faktoren mit $\lambda > 1$. Sie ist einfach, robust und seit den 1960ern Standard βÄî auch wenn neuere Methodik (siehe weiter unten) sie verfeinert.

### Drei Kriterien fΟΦr die Anzahl-Entscheidung

| Kriterium             | Entscheidungs-Regel                                              | StΟΛrke / SchwΟΛche                            |
| :-------------------- | :--------------------------------------------------------------- | :------------------------------------------- |
| **Kaiser**            | alle Faktoren mit $\lambda > 1$                                  | einfach; tendiert zu *Ο€berschΟΛtzung*         |
| **Scree-Test**        | Faktoranzahl an der βÄûKnickstelle" im Eigenwert-Plot              | visuell intuitiv; subjektiv                  |
| **Parallelanalyse**   | Vergleich mit Eigenwerten zufΟΛllig generierter Daten gleicher GrΟΕΟüe | methodischer Goldstandard; aufwendiger      |

In den meisten Methoden-LehrbΟΦchern wird mittlerweile die Parallelanalyse empfohlen (ΟΦber `psych::fa.parallel()`); fΟΦr unseren Workshop reicht die Kombination aus Kaiser + visueller Scree-Plot βÄî beides sehen wir direkt im nΟΛchsten Schritt.

### Scree-Plot βÄî die Knickstellen-Diagnose

Der **Scree-Plot** (englisch *scree* = GerΟΕllhang) zeigt die Eigenwerte als absteigende Linie. Stell dir einen Berg mit groΟüen Felsbrocken oben und feinem GerΟΕll unten vor: oben sind die βÄûechten" Faktoren, unten die Rauschfaktoren. Genau diese Trennstelle suchst du.

Aus dem `efa()`-Objekt liest du die Eigenwerte ΟΦber `$eigenvalues` heraus und plottest sie hΟΛndisch:

```{r scree-plot, fig.height=3.6}
efa_obj <- allbus |>
  efa(mm01, mm02r, mm03, mm04, mm05r, mm06,
      weights = wghtpew, n_factors = 1)

tibble(
  faktor    = seq_along(efa_obj$eigenvalues),
  eigenwert = efa_obj$eigenvalues
) |>
  ggplot(aes(x = faktor, y = eigenwert)) +
  geom_line(color = "#1f77b4", linewidth = 1) +
  geom_point(color = "#1f77b4", size = 3) +
  geom_hline(yintercept = 1, linetype = "dashed", color = "grey50") +
  annotate("text", x = 5.5, y = 1.08, label = "Kaiser-Schwelle (ΈΜ = 1)",
           color = "grey40", size = 3, hjust = 1) +
  scale_x_continuous(breaks = seq_along(efa_obj$eigenvalues)) +
  labs(x = "Faktor", y = "Eigenwert (ΈΜ)",
       title = "Scree-Plot der sechs Islamfeindlichkeits-Items",
       caption = "ALLBUS 2023, gewichtet mit wghtpew")
```

**Lesart.** Du suchst zwei Signale: (a) wie viele Faktoren liegen ΟΦber der Kaiser-Linie ($\lambda > 1$)? (b) Wo ist der deutlichste βÄûKnick" in der Linie? Ein klar abgesetzter erster Eigenwert + flacher Rest = klassisches Bild einer eindimensionalen Skala. Zwei deutlich erhobene Werte = Hinweis auf zweidimensionale Struktur.

## Einfaktor-LΟΕsung extrahieren {#sec-efa-1}

Du hast die Voraussetzungen geprΟΦft und die Anzahl-Entscheidung getroffen. Jetzt das eigentliche Modell mit dem Fokus auf die Faktorladungen.

### Was ist eine Faktorladung?

Stell dir einen unsichtbaren *Faktor* als einen Drehknopf. Wer den Knopf nach oben dreht, kreuzt auf manchen Items stark zustimmend an βÄî die Ladung ist hoch. Auf anderen Items reagiert die Antwort kaum mit βÄî die Ladung ist niedrig. Die **Faktorladung** ist genau dieser Verbindungsgrad zwischen Item und Faktor.

Mathematisch ist die Ladung in der Einfaktor-LΟΕsung *gleich der Korrelation* zwischen Item und Faktor βÄî sie geht von $-1$ bis $+1$, mit den gewohnten Schwellen:

| |Ladung|  | Lesart                          |
| :--------- | :------------------------------ |
| < 0.30     | irrelevant                      |
| 0.30 βÄ™ 0.50 | mΟΛΟüig                          |
| 0.50 βÄ™ 0.70 | brauchbar                      |
| βâΞ 0.70     | hoch (Item ist Kernindikator)   |

**Bild dazu.** Der Faktor in der Mitte, die Items strahlen aus βÄî Linien-Dicke = LadungsstΟΛrke. Items mit dicker Linie hΟΛngen *stark* am Faktor, Items mit dΟΦnner Linie hΟΛngen *schwach*:

```{r faktorladung-radial, fig.height=4.2}
faktor_radial <- tibble(
  item   = paste0("mm0", c(1, 2, 3, 4, 5, 6)),
  ladung = c(0.85, 0.55, 0.78, 0.40, 0.72, 0.62),
  winkel = seq(0, 2 * pi, length.out = 7)[1:6]
) |>
  mutate(x = cos(winkel), y = sin(winkel))

ggplot(faktor_radial) +
  geom_segment(aes(x = 0, y = 0, xend = x, yend = y,
                   linewidth = ladung),
               color = "#1f77b4", lineend = "round") +
  geom_point(aes(x = x, y = y), size = 5, color = "#1f77b4") +
  geom_label(aes(x = x * 1.20, y = y * 1.20,
                 label = sprintf("%s\nΈΜ = %.2f", item, ladung)),
             size = 3.2, label.size = NA, fill = "white") +
  annotate("point", x = 0, y = 0, size = 16,
           color = "black", fill = "#fbbf24", shape = 21) +
  annotate("text", x = 0, y = 0, label = "Faktor",
           fontface = "bold", size = 4) +
  scale_linewidth_continuous(range = c(0.5, 3.5)) +
  coord_fixed(xlim = c(-1.5, 1.5), ylim = c(-1.5, 1.5)) +
  theme_void() +
  theme(legend.position = "none") +
  labs(title = "Faktorladung als VerbindungsstΟΛrke",
       caption = "Dicke der Linie = wie stark das Item am Faktor dranhΟΛngt.")
```

**Lesart.** Items wie `mm01` (ΈΜ = 0.85) sind **Kernindikatoren** βÄî sie reagieren stark, wenn der Faktor sich βÄûdreht". Items wie `mm04` (ΈΜ = 0.40) sind nur **Randindikatoren**. Die Ladungen aus der echten EFA unten siehst du gleich in der Output-Tabelle und als Bar-Chart.

### Modell rechnen und Ladungen lesen

```{r efa-1}
allbus |>
  efa(mm01, mm02r, mm03, mm04, mm05r, mm06,
      weights = wghtpew, n_factors = 1)
```

**Lesart.** Drei BlΟΕcke im Output:

- **KMO + Bartlett** (oben) βÄî wie bereits in @sec-kmo-bartlett gelesen.
- **Varianzanteil** βÄî wie viel der gemeinsamen Item-Varianz der Faktor erklΟΛrt. In gut funktionierenden Einfaktor-Skalen typischerweise 40βÄ™60 %.
- **Ladungen** (unten) βÄî eine Spalte `PC1`, in der jedes Item seinen Verbindungsgrad zum Faktor steht.

### Ladungen visualisieren

Eine Tabelle mit sechs Ladungen liest sich noch gut βÄî aber ein **sortierter Bar-Chart** macht auf einen Blick sichtbar, welche Items am stΟΛrksten am Konstrukt hΟΛngen und welche eher Randindikatoren sind. Auch das bauen wir hΟΛndisch aus dem `efa()`-Objekt:

```{r loadings-bar, fig.height=3.6}
efa_1 <- allbus |>
  efa(mm01, mm02r, mm03, mm04, mm05r, mm06,
      weights = wghtpew, n_factors = 1)

efa_1$loadings |>
  as_tibble(rownames = "item") |>
  rename(ladung = PC1) |>
  ggplot(aes(x = ladung, y = fct_reorder(item, ladung))) +
  geom_col(fill = "#1f77b4") +
  geom_vline(xintercept = c(0.5, 0.7), linetype = "dashed", color = "grey50") +
  scale_x_continuous(limits = c(0, 1), expand = c(0, 0)) +
  labs(x = "Faktorladung", y = NULL,
       title = "Wie stark hΟΛngt jedes Item am latenten Faktor?",
       caption = "Senkrechte Linien: Schwellen brauchbar (0.5) und hoch (0.7)")
```

**Lesart.** Items ΟΦber 0.7 sind Kernindikatoren des Konstrukts; alles zwischen 0.5 und 0.7 ist brauchbar; alles unter 0.5 wΟΦrde man theoretisch begrΟΦndet behalten oder empirisch begrΟΦndet entfernen. Der Bar-Chart ist zugleich eine **Item-Trichter-Diagnose**: wenn ein Item *deutlich* aus der Reihe fΟΛllt (z. B. < 0.3 oder mit umgekehrtem Vorzeichen), ist das ein Hinweis auf einen Polungsfehler oder ein themenfremdes Item.

## Zwei-Faktor-LΟΕsung mit Rotation {#sec-efa-2}

Was, wenn die Skala *nicht* eindimensional ist? In der Forschungsdebatte zu Islamfeindlichkeit wird mitunter zwischen **kognitiv-stereotyper** (z. B. `mm06` βÄûFanatiker") und **politisch-restriktiver** (z. B. `mm04` βÄûbeobachten lassen") Komponente unterschieden. Probieren wir es aus βÄî mit zwei Faktoren *und* Rotation.

::: {.callout-note}
**Konzept: Was ist Rotation?** Wenn du mehr als einen Faktor extrahierst, ist die Aufteilung der Ladungen auf die Faktoren mathematisch *nicht eindeutig* βÄî viele LΟΕsungen sind statistisch gleichwertig. Eine **Rotation** ist eine geometrische Drehung der Faktor-Achsen, die *eine* interpretierbare LΟΕsung erzwingt: jedes Item soll mΟΕglichst hoch auf *einem* Faktor laden und niedrig auf den anderen.

Drei Rotations-Familien:

- **`"varimax"`** βÄî orthogonal, Faktoren bleiben **unkorreliert**. Standard, wenn du die Faktoren spΟΛter als unabhΟΛngige Konstrukte interpretierst.
- **`"oblimin"` / `"promax"`** βÄî schrΟΛg, Faktoren dΟΦrfen **korreliert** sein. Realistischer in den Sozialwissenschaften, wo Konstrukte selten vΟΕllig unabhΟΛngig sind.
- **`"none"`** βÄî keine Rotation. Selten, nur fΟΦr reine Datenreduktion.

Faustregel: Wenn dir theoretisch klar ist, dass die Konstrukte korrelieren (Islamfeindlichkeit und Populismus sind verwandt), nimm `oblimin`; sonst `varimax`.
:::

**Bild dazu.** Was bewirkt eine Rotation visuell? Sechs Items im 2D-Faktor-Raum, *vor* und *nach* einer Varimax-Rotation. Vor der Rotation laden die Items diffus auf beiden Achsen; nach der Rotation sind sie sauber an *je einer* Achse ausgerichtet:

```{r rotation-vor-nach, fig.height=3.8}
items_unrot <- tibble(
  item = paste0("mm0", 1:6),
  F1 = c(0.65, 0.55, 0.50, 0.40, 0.45, 0.35),
  F2 = c(-0.40, -0.50, 0.60, 0.55, -0.45, 0.50)
)

items_rot <- tibble(
  item = paste0("mm0", 1:6),
  F1 = c(0.80, 0.85, 0.10, 0.05, 0.75, 0.10),
  F2 = c(0.05, 0.10, 0.85, 0.80, 0.10, 0.80)
)

baseplot <- function(d, ttl, sub) {
  ggplot(d, aes(F1, F2, label = item)) +
    geom_hline(yintercept = 0, color = "grey50") +
    geom_vline(xintercept = 0, color = "grey50") +
    geom_segment(aes(x = 0, y = 0, xend = F1, yend = F2),
                 color = "#1f77b4", alpha = 0.5) +
    geom_point(size = 3, color = "#1f77b4") +
    geom_text(nudge_y = 0.08, size = 3) +
    coord_fixed(xlim = c(-1, 1), ylim = c(-1, 1)) +
    labs(x = "Faktor 1", y = "Faktor 2",
         title = ttl, subtitle = sub)
}

baseplot(items_unrot, "Vor der Rotation",
         "Ladungen verteilen sich auf beide Achsen") +
baseplot(items_rot, "Nach Varimax-Rotation",
         "Jedes Item lΟΛdt klar auf einer Achse")
```

**Lesart.** Links: keine Achse beschreibt klar einen Faktor βÄî Items hΟΛngen schrΟΛg in der Luft. Rechts: durch die Drehung sind Items entweder *fast nur* an Faktor 1 angeheftet (rechts) oder *fast nur* an Faktor 2 (oben). Genau das macht die Interpretation lesbar: *βÄûF1 = diese Item-Gruppe, F2 = jene Item-Gruppe."*

```{r efa-2}
allbus |>
  efa(mm01, mm02r, mm03, mm04, mm05r, mm06,
      weights = wghtpew, n_factors = 2, rotation = "varimax")
```

**Lesart.** Du siehst jetzt zwei Spalten `PC1` und `PC2`. Schau auf jede Zeile: lΟΛdt das Item *klar* auf einem Faktor (z. B. 0.78 und 0.12) oder *gleichmΟΛΟüig* auf beiden (z. B. 0.55 und 0.49)? Klare Trennung = interpretierbare Zwei-Faktor-LΟΕsung. Unscharfe Trennung = die Einfaktor-LΟΕsung ist *sparsamer* und damit vorzuziehen βÄî das **Prinzip der Sparsamkeit** (Ockhams Rasiermesser) ist in der Modellwahl ein starker Anker.

::: {.callout-note}
**Hintergrund: PCA, EFA, CFA βÄî was unterscheidet sie?**

- **PCA** (`extraction = "pca"`, Default in mariposa) sucht *Komponenten*, die maximal Varianz erklΟΛren βÄî gut fΟΦr Datenreduktion.
- **EFA** (`extraction = "ml"`) modelliert *latente Faktoren* hinter den Items βÄî gut fΟΦr Theoriebildung.
- **CFA** (mit `lavaan`, siehe @sec-cfa) *prΟΦft* ein vorab spezifiziertes Faktormodell βÄî gut fΟΦr TheorieprΟΦfung.

Faustregel: PCA fΟΦr *Reduktion*, EFA fΟΦr *Erkundung*, CFA fΟΦr *BestΟΛtigung*.
:::

## ReliabilitΟΛt βÄî Cronbachs Έ± {#sec-reliabilitaet}

### Die Idee: ein Spaziergang-Beispiel

Stell dir vor, du fragst sechs Freund:innen, ob heute ein guter Tag fΟΦr einen Spaziergang ist. Sagen alle sechs βÄûja klar", weiΟüt du: das Urteil ist *konsistent* βÄî sie messen vermutlich dasselbe (Wetter, freie Zeit, Stimmung). Sagen drei βÄûja" und drei βÄûnein", misst die Skala vermutlich verschiedene Dinge βÄî vielleicht haben drei aus dem Fenster geschaut, drei in ihren Kalender. **Cronbachs Έ± gieΟüt genau diese Idee in eine Zahl.**

WΟΛhrend die EFA dir sagt, wie viele *Dimensionen* in den Items stecken, beantwortet die ReliabilitΟΛtsanalyse eine andere Frage: *βÄûWenn die Items eine Dimension messen βÄî wie *eng* tun sie das?"* Sie ist der zweite ValiditΟΛts-Pfeiler neben der Faktorstruktur.

### Die Formel βÄî und warum sie so aussieht

Cronbachs Έ± gibt es seit 1951 (nach Lee J. Cronbach). Die Formel sieht zunΟΛchst sperrig aus, ist aber zahm:

$$\alpha = \frac{k \cdot \bar{r}}{1 + (k-1) \cdot \bar{r}}$$

mit $k$ = Anzahl der Items und $\bar{r}$ = durchschnittliche Inter-Item-Korrelation.

Lies sie als: *βÄûje mehr Items, und je hΟΕher sie im Schnitt zusammenhΟΛngen, desto hΟΕher Έ±."* Zwei konkrete Rechenbeispiele machen das anschaulich:

- $k = 6$ Items mit $\bar{r} = 0.5$ βÜ£ $\alpha = (6 \cdot 0.5) / (1 + 5 \cdot 0.5) = 3 / 3.5 βâà 0.86$.
- $k = 2$ Items mit derselben $\bar{r} = 0.5$ βÜ£ $\alpha = (2 \cdot 0.5) / (1 + 1 \cdot 0.5) = 1 / 1.5 βâà 0.67$.

Daraus die zentrale Faustregel: **Mehr Items erkaufen ReliabilitΟΛt βÄî auch dann, wenn jedes einzelne Item nicht besser misst.** Das ist auch der Grund, warum etablierte Skalen oft 8βÄ™12 Items haben statt nur 3βÄ™4.

### Έ± berechnen

```{r reliability}
allbus |>
  reliability(mm01, mm02r, mm03, mm04, mm05r, mm06, weights = wghtpew)
```

**Lesart.** Der oberste Wert ist Cronbachs Έ±. Faustregeln:

| Έ±          | Bewertung      |
| :--------- | :------------- |
| βâΞ 0.90     | excellent      |
| βâΞ 0.80     | good           |
| βâΞ 0.70     | acceptable     |
| βâΞ 0.60     | questionable   |
| < 0.60     | inakzeptabel   |

### Item-Statistiken lesen

mariposa gibt dir zusΟΛtzlich fΟΦr jedes Item:

- **Item-Total-Korrelation** βÄî wie stark hΟΛngt das einzelne Item mit der Summe der *anderen* (das eigene weggenommen) zusammen? Schwellen: βâΞ 0.30 brauchbar, βâΞ 0.50 stark.
- **Έ± if item deleted** βÄî wie wΟΦrde sich Έ± verΟΛndern, wenn dieses Item entfernt wΟΦrde?

Daraus liest du sofort, *welches Item* die Skala trΟΛgt βÄî und welches sie eher belastet:

- **Έ± steigt beim Entfernen** βÜ£ das Item passt nicht zur Skala, Kandidat zum Streichen.
- **Έ± sinkt beim Entfernen** βÜ£ das Item trΟΛgt zur ReliabilitΟΛt bei, behalten.

### Έ±-if-deleted visualisieren

Auch hier macht ein **Bar-Chart** den diagnostischen Blick auf einen Schlag mΟΕglich. Wir extrahieren `$item_total$alpha_if_deleted` aus dem mariposa-Objekt und legen die Gesamtschwelle als horizontale Referenzlinie:

```{r alpha-deleted, fig.height=3.6}
rel_obj <- allbus |>
  reliability(mm01, mm02r, mm03, mm04, mm05r, mm06, weights = wghtpew)

rel_obj$item_total |>
  ggplot(aes(x = alpha_if_deleted, y = fct_reorder(item, alpha_if_deleted))) +
  geom_col(fill = "#1f77b4") +
  geom_vline(xintercept = rel_obj$alpha, linetype = "dashed", color = "grey40") +
  annotate("text", x = rel_obj$alpha, y = 0.6,
           label = sprintf("Gesamt-Έ± = %.2f", rel_obj$alpha),
           color = "grey30", size = 3, hjust = -0.05) +
  labs(x = "Έ± nach Streichen dieses Items", y = NULL,
       title = "Welches Item trΟΛgt die Skala βÄî welches belastet sie?",
       caption = "Gestrichelte Linie: Cronbachs Έ± der vollstΟΛndigen Skala")
```

**Lesart.** Balken **links** der gestrichelten Linie heiΟüt: *βÄûΈ± wΟΦrde sinken, wenn ich dieses Item streiche"* βÜ£ Item trΟΛgt zur Skala bei, behalten. Balken **rechts** der Linie heiΟüt: *βÄûΈ± wΟΦrde steigen"* βÜ£ Kandidat zum Streichen. In einer gut funktionierenden Skala liegen idealerweise alle Balken (links der Linie und) dicht beisammen βÄî kein Item ist AusreiΟüer.

::: {.callout-warning}
**Vorsicht: Cronbachs Έ± ist eine Untergrenze.** Έ± unterschΟΛtzt die wahre ReliabilitΟΛt unter fast allen Modellannahmen. In der modernen Methodenliteratur gilt **McDonalds œâ** als sauberere Wahl, ist aber rechentechnisch aufwendiger (ΟΦber `lavaan`-Modelle). FΟΦr ein Einsteigerbuch reicht Έ± βÄî wisse aber, dass es das gibt.
:::

::: {.callout-note}
**Reviewer-Hinweis.** In einem Methodenbericht reicht *nicht* der Έ±-Wert allein. Standard ist: Έ± + Item-Total-Korrelationen aller Items + Έ±-if-deleted aller Items βÄî gerne in einer Tabelle oder dem Bar-Chart oben. So kann die Leser:in selbst beurteilen, ob deine Skalenbildung methodisch konsistent ist.
:::

## Konfirmatorische Faktorenanalyse als Ausblick {#sec-cfa}

Bisher haben wir die Faktorstruktur *exploriert*. Wenn du eine konkrete Hypothese hast βÄî etwa βÄûdie sechs Items messen *einen* latenten Faktor" βÄî und diese Hypothese *prΟΦfen* willst, brauchst du eine **konfirmatorische Faktorenanalyse**. DafΟΦr ist mariposa nicht gemacht; das ΟΦbernimmt `lavaan`.

::: {.callout-important}
**mariposa-Tipp: Bewusste Grenze.** mariposa deckt EFA, ReliabilitΟΛt und (logistische) Regression ab. FΟΦr CFA und Strukturgleichungsmodelle bleiben `lavaan` und `semPlot` die Standardpakete βÄî auch in modernen LehrbΟΦchern. Das ist eine bewusste Spezialisierung: jedes Werkzeug fΟΦr die Aufgabe, fΟΦr die es gemacht ist.
:::

Installation einmalig:

```{r lavaan-install, eval=FALSE}
install.packages(c("lavaan", "semPlot"))
```

Bevor wir das Modell aufstellen βÄî die lavaan-Modell-Syntax in drei Operatoren:

| Operator | Bedeutung                                                | Beispiel                              |
| :------- | :------------------------------------------------------- | :------------------------------------ |
| `=~`     | *βÄûmanifestiert sich in"* βÄî Faktor βÜ£ Items                | `islam =~ mm01 + mm02r + mm03`        |
| `~~`     | *Kovarianz* βÄî zwei Variablen dΟΦrfen korrelieren          | `mm02r ~~ mm05r`                      |
| `~`      | *Regression* βÄî Variable wird durch andere(n) vorhergesagt | `islam ~ educ + age`                  |

Aktivieren und Modell aufstellen:

```{r cfa-setup, eval=FALSE}
library(lavaan)
library(semPlot)

modell_cfa <- "islam =~ mm01 + mm02r + mm03 + mm04 + mm05r + mm06"

fit <- cfa(modell_cfa, data = allbus,
           sampling.weights = "wghtpew", estimator = "MLR")

summary(fit, fit.measures = TRUE, standardized = TRUE)
```

::: {.callout-note}
**Konzept: Was sind Fit-Indizes?** Eine CFA prΟΦft, ob dein spezifiziertes Modell zu den Daten passt. Statt nur einer einzelnen Kennzahl gibt es vier Standard-MaΟüe, die *unterschiedliche* Vergleichs-Perspektiven liefern:

- **CFI / TLI** (*Comparative / Tucker-Lewis Fit Index*) βÄî vergleichen dein Modell mit einem *Null-Modell* ohne Struktur. Werte gehen gegen 1; hΟΕher = besser.
- **RMSEA** (*Root Mean Square Error of Approximation*) βÄî *absoluter* Fit, korrigiert fΟΦr ModellkomplexitΟΛt. Werte gehen gegen 0; niedriger = besser.
- **SRMR** (*Standardized Root Mean Square Residual*) βÄî Durchschnitt der standardisierten Residuen. Niedriger = besser.

`fit.measures = TRUE` gibt dir alle vier auf einmal. Faustregeln: CFI/TLI βâΞ 0.95, RMSEA βâΛ 0.06, SRMR βâΛ 0.08. Ein gutes Modell erfΟΦllt *mehrere* dieser Schwellen βÄî eine einzelne Kennzahl ist nie alleinige Entscheidung.
:::

**Bild dazu.** Ein βÄûFit-Ampel"-Plot βÄî vier Indizes auf einen Blick, grΟΦn = Schwelle erfΟΦllt, rot = verfehlt (schematische Beispielwerte fΟΦr ein gut passendes Modell):

```{r fit-indizes-ampel, fig.height=2.8}
tibble(
  index     = c("CFI", "TLI", "RMSEA", "SRMR"),
  wert      = c(0.96, 0.95, 0.055, 0.06),
  schwelle  = c(0.95, 0.95, 0.06, 0.08),
  richtung  = c("hΟΕher = besser", "hΟΕher = besser",
                "niedriger = besser", "niedriger = besser")
) |>
  mutate(
    erfuellt = if_else(richtung == "hΟΕher = besser",
                       wert >= schwelle, wert <= schwelle),
    label    = sprintf("%.3f", wert)
  ) |>
  ggplot(aes(x = wert, y = fct_rev(index), fill = erfuellt)) +
  geom_col(width = 0.6) +
  geom_vline(aes(xintercept = schwelle),
             linetype = "dashed", color = "grey40") +
  geom_text(aes(label = label), hjust = -0.2, size = 3.2) +
  scale_fill_manual(
    values = c(`TRUE` = "#16a34a", `FALSE` = "#d62728"),
    labels = c("verfehlt", "Schwelle erfΟΦllt"),
    name = NULL
  ) +
  facet_wrap(~ richtung, scales = "free_x", ncol = 2) +
  labs(x = "Wert", y = NULL,
       title = "Fit-Indizes als Ampel-Diagnose",
       caption = "grΟΦn = Schwelle erfΟΦllt ¬Ζ gestrichelte Linie = Faustregel-Schwelle")
```

**Lesart.** Alle vier Balken grΟΦn βÜ£ Modell passt sauber. Liegt ein Index knapp daneben, ist das noch kein Beinbruch βÄî zwei oder mehr verfehlte Indizes sind ein Warnsignal.

Mit `estimator = "MLR"` (Maximum Likelihood mit robusten Standardfehlern) bist du auf der sicheren Seite, wenn die Items nicht ideal normalverteilt sind. FΟΦr rein ordinale Items wΟΛre `"WLSMV"` die sauberere Wahl, ist aber rechenintensiver.

Eine Pfaddiagramm-Grafik:

```{r cfa-plot, eval=FALSE}
semPaths(fit, whatLabels = "std", layout = "tree", edge.color = "black")
```

::: {.callout-note}
**Hintergrund: Wann CFA, wann nicht?** Eine CFA macht Sinn, wenn:

1. Du eine *konkrete* theoretische Hypothese ΟΦber die Faktorstruktur hast.
2. Deine Stichprobe groΟü genug ist (Faustregel: N βâΞ 200).
3. Du dich auf strenge Verteilungs- bzw. SchΟΛtz-Annahmen einlΟΛsst (MLR, WLSMV bei ordinalen Items).

Wenn du Items einfach zu einer Skala zusammenfassen willst und keine Strukturhypothese prΟΦfst, ist EFA + Έ± der pragmatischere Weg.
:::

::: {.callout-note}
**Hintergrund: Methoden-Effekte umgepolter Items.** Bei Skalen mit positiv und negativ formulierten Items (wie unserer Islamfeindlichkeits-Skala) bricht ein striktes 1-Faktor-CFA-Modell oft ein, weil die umgepolten Items miteinander korrelieren βÄî auch nach Kontrolle des Hauptfaktors. Das ist *kein* inhaltlicher Sub-Faktor, sondern ein **Methoden-Effekt** (Akquieszenz). In der CFA lΟΕst man das, indem man Residual-Kovarianzen zwischen den umgepolten Items zulΟΛsst (`mm02r ~~ mm05r`). Diese Spezifikation ist methodisch sauber und in der Literatur etabliert.
:::

## Ο€bungen {-}

::: {.callout-note title="Ο€bung 1 ¬Ζ EFA der pa-Items ¬Ζ Reproduktion"}
Die Forschungsdebatte zu Populismus diskutiert, ob es sich um eine *eindimensionale* Einstellung handelt oder um *drei* Komponenten (Anti-Elitismus, People-Centrism, ManichΟΛisches Weltbild). FΟΦhre eine EFA der sieben umgepolten `pa`-Items durch βÄî zuerst mit `n_factors = 1`, dann mit `n_factors = 3` und Varimax-Rotation. Welche LΟΕsung passt besser?
:::

::: {.callout-tip title="LΟΕsung" collapse="true"}
```{r ex1-kap8-loesung, eval=FALSE}
allbus |>
  efa(pa29r, pa30r, pa31r, pa32r, pa33r, pa34r, pa35r,
      n_factors = 1)
allbus |>
  efa(pa29r, pa30r, pa31r, pa32r, pa33r, pa34r, pa35r,
      n_factors = 3, rotation = "varimax")
```
:::

::: {.callout-note title="Ο€bung 2 ¬Ζ ReliabilitΟΛt der Populismus-Skala ¬Ζ Reproduktion"}
Berechne Cronbachs Έ± fΟΦr die sieben umgepolten `pa`-Items. Welches Item hat die schwΟΛchste Item-Total-Korrelation? WΟΦrde Streichen die ReliabilitΟΛt verbessern?
:::

::: {.callout-tip title="LΟΕsung" collapse="true"}
```{r ex2-kap8-loesung, eval=FALSE}
allbus |>
  reliability(pa29r, pa30r, pa31r, pa32r, pa33r, pa34r, pa35r,
              weights = wghtpew)
```
:::

::: {.callout-note title="Ο€bung 3 ¬Ζ Eigene Skala prΟΦfen ¬Ζ Transfer"}
Greife auf die Skala zurΟΦck, die du in der Ο€bung am Ende von @sec-datentransformation gebaut hast (eigenes Konstrukt). PrΟΦfe sie: (a) Korrelationsmatrix, (b) EFA mit 1 Faktor, (c) Cronbachs Έ±. Schreibe in 2βÄ™3 SΟΛtzen, ob die Operationalisierung methodisch tragfΟΛhig ist.

*Keine MusterlΟΕsung βÄî die Ο€bung trainiert den vollstΟΛndigen Validierungsworkflow.*
:::

::: {.callout-note title="Ο€bung 4 ¬Ζ CFA mit lavaan ¬Ζ Mini-Forschungsfrage"}
Falls du `lavaan` installiert hast: Spezifiziere ein 1-Faktor-CFA-Modell fΟΦr die sechs Islamfeindlichkeits-Items, lass eine Residual-Kovarianz zwischen `mm02r` und `mm05r` zu (siehe Methoden-Effekt-Hinweis oben), und prΟΦfe Fit-Indizes. ErfΟΦllt das Modell CFI βâΞ 0.95, RMSEA βâΛ 0.08, SRMR βâΛ 0.08?
:::

::: {.callout-tip title="LΟΕsungs-Skizze" collapse="true"}
```{r ex4-kap8-loesung, eval=FALSE}
library(lavaan)
modell <- '
  islam =~ mm01 + mm02r + mm03 + mm04 + mm05r + mm06
  mm02r ~~ mm05r
'
fit <- cfa(modell, data = allbus, estimator = "MLR")
fitMeasures(fit, c("cfi", "tli", "rmsea", "srmr"))
```
:::

::: {.callout-note}
**Forschungsjournal: Stand deiner Mini-Studie.** Deine Skalen sind methodisch validiert: Cronbachs Έ± ist akzeptabel, die EFA bestΟΛtigt eine sparsame Struktur, und die CFA (siehe Ο€bung 4) zeigt, dass ein 1-Faktor-Modell βÄî sobald der Polungs-Methodeneffekt zugelassen wird βÄî gut passt. **Was als NΟΛchstes kommt:** In @sec-erklaerung nimmst du diese Skalen und modellierst sie als abhΟΛngige bzw. unabhΟΛngige Variablen in multivariaten Modellen.
:::

## Was du jetzt weiΟüt {-}

- Du erstellst gewichtete **Inter-Item-Korrelationsmatrizen** mit `pearson_cor()` und visualisierst sie als **Heatmap** hΟΛndisch in ggplot2 (Quelle: `cor_obj$matrices[[1]]$correlations`).
- Du liest **KMO** und **Bartlett** als Voraussetzungs-Check und verstehst, was hinter den Formeln steckt.
- Du extrahierst **Eigenwerte** aus dem `efa()`-Objekt und entscheidest die Anzahl Faktoren mit Kaiser-Regel und einem hΟΛndisch gezeichneten **Scree-Plot**.
- Du fΟΦhrst eine **EFA** mit `efa()` durch, liest Faktorladungen und visualisierst sie als sortierten **Bar-Chart**.
- Du wΟΛhlst eine **Rotation** (`varimax`, `oblimin`) bewusst nach theoretischer Erwartung.
- Du kennst den Unterschied zwischen **PCA** (Datenreduktion), **EFA** (explorativ) und **CFA** (konfirmatorisch).
- Du berechnest **Cronbachs Έ±** mit `reliability()`, liest Item-Statistiken, identifizierst problematische Items und stellst **Έ±-if-deleted** als Bar-Chart dar.
- Du weiΟüt, wann **CFA** mit `lavaan` sinnvoll ist und wie eine Minimalspezifikation inkl. Methoden-Effekt aussieht.

Im nΟΛchsten Kapitel (@sec-erklaerung) wechseln wir das Genre: statt *Struktur* zu *ErklΟΛrung* βÄî wir modellieren Islamfeindlichkeit als abhΟΛngige Variable und prΟΦfen, welche soziostrukturellen und politischen PrΟΛdiktoren sie am besten erklΟΛren.

## Mini-Glossar: Begriffe fΟΦr Latente Strukturen {-}

| Begriff               | Bedeutung in einem Satz                                                                  |
| :-------------------- | :--------------------------------------------------------------------------------------- |
| **latent**            | unbeobachtete Hintergrund-Variable, die durch mehrere Items indirekt gemessen wird       |
| **manifest**          | direkt beobachtetes Item (eine Spalte im Datensatz)                                      |
| **Ladung**            | Verbindungsgrad Item βÜî Faktor; in Einfaktor-LΟΕsung = Korrelation; βâΞ 0.5 brauchbar, βâΞ 0.7 hoch |
| **Eigenwert** (ΈΜ)     | wie viel standardisierte Item-Varianz ein Faktor bΟΦndelt; ΈΜ > 1 = mehr als ein einzelnes Item (Kaiser-Regel) |
| **KMO**               | Anteil gemeinsamer (nicht partieller) Item-Varianz; βâΞ 0.6 akzeptabel, βâΞ 0.7 gut, βâΞ 0.8 sehr gut |
| **Bartlett-Test**     | Test, ob die Korrelationsmatrix signifikant von der IdentitΟΛtsmatrix abweicht βÄî Mindestbedingung fΟΦr jede EFA |
| **Scree-Plot**        | Eigenwerte als absteigende Linie βÄî Faktoranzahl an der βÄûKnickstelle" oder Kaiser-Schwelle ablesen |
| **Rotation**          | geometrische Drehung der Faktor-Achsen fΟΦr interpretierbare LΟΕsung (orthogonal: `varimax`; schrΟΛg: `oblimin`) |
| **Cronbachs Έ±**       | ReliabilitΟΛtsmaΟü: $\alpha = k\bar{r} / (1 + (k-1)\bar{r})$; ab βâΞ 0.7 akzeptabel       |
| **Item-Total-Korrelation** | Zusammenhang eines Items mit der Summe der ΟΦbrigen Items; βâΞ 0.3 brauchbar              |
| **Έ±-if-deleted**      | wie sich Έ± verΟΛndert, wenn ein Item gestrichen wird βÄî Diagnose fΟΦr Skala-fremde Items     |
| **Fit-Index**         | MaΟü fΟΦr die Ο€bereinstimmung zwischen CFA-Modell und Daten (CFI, TLI, RMSEA, SRMR)         |
| **Methoden-Effekt**   | systematische Antwort-Tendenz (z. B. Akquieszenz) βÄî keine inhaltliche Sub-Dimension       |

## WeiterfΟΦhrend {-}

- mariposa-Vignette [βÄûScale Analysis"](https://yannickdiehl.github.io/mariposa/articles/scale-analysis.html).
- Yves Rosseel et al., [lavaan-Dokumentation](https://lavaan.ugent.be/) βÄî sehr lesbare EinfΟΦhrung in SEM mit R.
- Andy Field et al., *Discovering Statistics Using R*, Kapitel zu Faktorenanalyse und ReliabilitΟΛt.
- Brown, T. A. (2015). *Confirmatory Factor Analysis for Applied Research* (2nd ed.) βÄî Standardwerk zur CFA-Praxis.
- Furr, R. M. (2017). *Psychometrics: An Introduction* βÄî gut lesbarer Einstieg in ReliabilitΟΛt und ValiditΟΛt.
