# Erklärungsmodelle {#sec-erklaerung}

```{r setup-kap9, include=FALSE}
library(tidyverse)
library(mariposa)
library(patchwork)
source("R/_common.R")
source("R/prep.R")

# Kapitel-spezifische Ergaenzungen: educ_kat fuer Regression/ANOVA,
# labelled-zu-Faktor-Konvertierung fuer lesbare Tabellen.
allbus <- allbus |>
  rec(educ, rules = "1:2=1 [niedrig]; 3=2 [mittel]; 4:5=3 [hoch]; else=NA",
      as.factor = TRUE, suffix = "_kat") |>
  to_label(eastwest, sex)
```

> *Welche Merkmale erklären Islamfeindlichkeit am besten — Bildung, Region, Alter, Populismus?*

In @sec-univbivar hast du Variablen einzeln beschrieben und paarweise verglichen. In @sec-latente hast du die Skalen empirisch validiert. Jetzt verdichten wir den ganzen Methoden-Strang zu einem **erklärenden Modell**: mehrere Prädiktoren gleichzeitig, mit Kontrolle gegenseitiger Einflüsse.

## Worum es geht

In der quantitativen Sozialforschung interessiert dich selten *eine* bivariate Beziehung allein. Die spannenden Fragen sind multikausal: *Was bleibt vom Ost-West-Unterschied übrig, wenn ich Bildung herausrechne? Wie viel der Varianz erklären Bildung, Region und Populismus zusammen?*

Multivariate Verfahren modellieren mehrere Prädiktoren gleichzeitig — und damit auch, wie diese sich gegenseitig kontrollieren. Dieses Kapitel führt dich durch die wichtigsten:

1. **Mehrfaktorielle ANOVA** — wenn zwei kategoriale Faktoren gleichzeitig wirken, evtl. mit Interaktion.
2. **ANCOVA** — ANOVA mit einer kontinuierlichen Kovariate, die du *kontrollieren* willst.
3. **Multiple lineare Regression** — der Allrounder, wenn deine AV intervallskaliert ist.
4. **Logistische Regression** — wenn deine AV dichotom ist (ja/nein, hoch/niedrig).

Am Ende kommunizieren wir die Befunde grafisch: **Coefficient-Plots** machen Modellergebnisse auf einen Blick lesbar, **Patchwork** kombiniert mehrere Befund-Plots zu einer publikationsfähigen Komposition, **`ggsave()`** exportiert in beliebige Formate.

## Was du nach diesem Kapitel kannst {-}

- **Mehrfaktorielle ANOVA** mit Interaktion (`factorial_anova()`) und **ANCOVA** mit kontinuierlicher Kovariate (`ancova()`) rechnen.
- Eine **multiple lineare Regression** rechnen, gewichten und interpretieren — Koeffizienten, Beta, R², Modell-F.
- Multikollinearität über **VIF** und **Tolerance** prüfen.
- Residuen mit den vier Standard-Diagnostikplots checken.
- Zwei Regressionsmodelle mit `anova()` formal vergleichen.
- Eine **logistische Regression** rechnen, die einem dichotomen Outcome folgt — inkl. Odds Ratios.
- Regressionsergebnisse als **Coefficient-Plot** visualisieren.
- Mehrere Plots mit **patchwork** zu einer Komposition kombinieren.
- Grafiken mit `ggsave()` in publikationsfähiger Auflösung exportieren.

## ANOVA mit mehreren Faktoren {#sec-anova-mult}

Die einfaktorielle ANOVA aus @sec-univbivar testet *einen* Gruppierungsfaktor. In der Praxis willst du oft mehrere Faktoren gleichzeitig prüfen — und vor allem: ob ein Faktor in unterschiedlichen Subgruppen *unterschiedlich* wirkt (Interaktion).

### Zweifaktorielle ANOVA mit `factorial_anova()`

**Frage:** Wirkt der Bildungseffekt auf Islamfeindlichkeit in Ost und West gleich, oder unterscheidet er sich?

```{r factorial-anova}
allbus |>
  factorial_anova(islamophobie,
                  between = c(educ_kat, eastwest),
                  weights = wghtpew)
```

**Lesart.** Du bekommst drei F-Tests: für jeden **Haupteffekt** einen (Bildung, Region) und einen für die **Interaktion** (Bildung × Region). Eine signifikante Interaktion bedeutet: der Bildungseffekt auf Islamfeindlichkeit fällt in Ost und West unterschiedlich aus. Ist die Interaktion nicht signifikant, sind beide Effekte additiv — beide wirken in beiden Regionen ähnlich.

::: {.callout-note}
**Forschungshintergrund: Interaktionen lesen.** Eine Interaktion ist ein der wichtigsten Befundklassen empirischer Politikforschung. „Effekt von X auf Y *hängt davon ab*, in welcher Subgruppe gemessen wird" — das ist methodisch eine *moderierende* Beziehung. In der Diskussion ist das oft der inhaltlich interessanteste Befund: nicht *dass* etwas wirkt, sondern *wo* und *für wen* es wirkt.
:::

### ANCOVA mit `ancova()`

Die **Kovarianzanalyse** mischt ANOVA und Regression: Du hast einen kategorialen Gruppierungsfaktor (z. B. Bildung) und eine kontinuierliche **Kovariate** (z. B. Alter). ANCOVA testet den Gruppenunterschied, *nachdem* der Einfluss der Kovariate herausgerechnet wurde.

**Frage:** Unterscheiden sich Bildungsgruppen in der Islamfeindlichkeit, wenn das Alter konstant gehalten wird?

```{r ancova-demo}
allbus |>
  ancova(islamophobie,
         between = educ_kat, covariate = age,
         weights = wghtpew)
```

**Lesart.** Der Gruppeneffekt von Bildung wird *bereinigt* um den Alterseffekt ausgegeben. ANCOVA ist nützlich, wenn ein bekannter Störfaktor zwischen den Gruppen variiert und du seinen Einfluss isolieren willst — methodisch eine Brücke zur Regression im nächsten Abschnitt.

## Lineare Regression {#sec-regression}

Jetzt die zentrale Methode des Kapitels: die **multiple lineare Regression**. Wir nutzen die Skalen und Variablen, die wir in den vorherigen Kapiteln vorbereitet haben.

**Frage:** Welche Variablen erklären Islamfeindlichkeit am besten — Bildung, Alter, Region, Geschlecht, Populismus?

```{r lm}
modell <- allbus |>
  linear_regression(
    formula = islamophobie ~ educ_kat + age + eastwest + sex + populismus,
    weights = wghtpew
  )

modell
```

Die Kurzfassung zeigt dir R², adjustiertes R², den F-Test des Gesamtmodells und das N. Die volle SPSS-Style-Tabelle bekommst du mit `summary()`:

```{r lm-summary}
summary(modell)
```

**Lesart.** Die `Coefficients`-Tabelle ist das Herzstück:

- **B** — unstandardisierte Koeffizienten. Interpretation: „Wenn x um eine Einheit steigt, ändert sich y um B Einheiten."
- **Std. Error** und **t-Wert** — Präzision der Schätzung.
- **Beta** — standardisierte Koeffizienten. Skalenunabhängig und damit direkt vergleichbar zwischen den Prädiktoren — die wichtigste Hilfe, um zu sagen, *welcher* Prädiktor relativ am stärksten wirkt.
- **Sig.** — *p*-Werte.

In unserem Modell ist `populismus` mit einem Beta von rund 0.33 der stärkste Prädiktor — wer populistischer eingestellt ist, ist auch islamfeindlicher. Bildung wirkt negativ (höhere Bildung → weniger Islamfeindlichkeit), Alter und Ost-Region positiv.

::: {.callout-note}
**Reviewer-Hinweis.** Eine vollständige Regressions-Tabelle enthält: B, SE, β, 95 %-KI, *p*-Wert, R², adjustiertes R², F des Modells, df, *N*. Wenn ein Reviewer fragt, „und was ist mit Multikollinearität?", solltest du VIF/Tolerance zur Hand haben — das gehört in den Methodenteil oder den Anhang.
:::

::: {.callout-note}
**Hintergrund: Multikollinearität prüfen.** Wenn zwei Prädiktoren stark miteinander korrelieren, hat das Modell Mühe, ihre Effekte zu trennen — Koeffizienten werden instabil, Standardfehler steigen. Die Diagnose-Maße sind **VIF** (Variance Inflation Factor) und **Tolerance** (= 1 / VIF). mariposa rechnet beide automatisch und gibt sie standardmäßig im `summary()` aus:

```{r vif-callout, eval=FALSE}
summary(modell, collinearity = TRUE)     # Standardeinstellung
summary(modell, collinearity = FALSE)    # Block ausblenden
```

Faustregeln: **VIF > 10** signalisiert problematische Multikollinearität, **VIF > 5** ist Warngrenze. Tolerance < 0.2 entsprechend. Wenn ein Prädiktor weit über der Schwelle liegt, prüfst du: Lässt sich einer der hoch korrelierten Prädiktoren weglassen oder zu einer Skala zusammenfassen?
:::

::: {.callout-tip}
**Tipp: Residuen-Diagnostik.** Die Annahmen der linearen Regression (Linearität, Normalverteilung der Residuen, Homoskedastizität, keine Ausreißer) prüfst du am schnellsten mit den vier Standard-Plots:

```{r residual-plot, fig.show='hold'}
plot(modell$model)
```

Du bekommst nacheinander: *Residuals vs Fitted* (Linearität), *QQ-Plot* (Normalverteilung der Residuen), *Scale-Location* (Homoskedastizität) und *Residuals vs Leverage* (Ausreißer / Hebelpunkte).
:::

### Modelle vergleichen

Wenn du prüfen willst, ob ein zusätzlicher Prädiktor das Modell *signifikant* verbessert, rechnest du beide Modelle und vergleichst sie mit `anova()`.

mariposas `linear_regression()` gibt ein **Listenobjekt** zurück — das eigentliche `lm`-Objekt aus base R liegt darin unter `$model`. Damit kannst du es an `anova()`, `plot()` oder `predict()` weiterreichen:

```{r model-compare}
# Beide Modelle muessen auf demselben Fall-Set rechnen, sonst lehnt anova() ab.
allbus_modell <- allbus |>
  drop_na(islamophobie, educ_kat, age, eastwest, sex, populismus)

m_basis <- allbus_modell |>
  linear_regression(islamophobie ~ educ_kat + age + eastwest + sex,
                    weights = wghtpew)
m_voll <- allbus_modell |>
  linear_regression(islamophobie ~ educ_kat + age + eastwest + sex + populismus,
                    weights = wghtpew)

anova(m_basis$model, m_voll$model)   # F-Test auf inkrementelle Varianzaufklaerung
```

::: {.callout-tip}
**SPSS → R: Hierarchische Regression.** In SPSS klickst du in `Linear Regression` mehrere `Block`-Stufen und bekommst die Modellvergleichsstatistik gratis. In R rechnest du jedes Modell einzeln und vergleichst sie explizit — das ist mehr Code, aber sichtbarer.
:::

## Logistische Regression {#sec-logistic}

Wenn deine AV **dichotom** ist (ja/nein, hoch/niedrig), brauchst du eine **logistische Regression**. Wir konstruieren dafür eine Dummy-Variable: „hohe Islamfeindlichkeit" (Skalenwert ≥ 4).

**Frage:** Welche Merkmale unterscheiden Befragte mit hoher Islamfeindlichkeit von den anderen?

```{r logreg}
allbus_dummy <- allbus |>
  mutate(islam_hoch = as.integer(islamophobie >= 4))

modell_log <- allbus_dummy |>
  logistic_regression(
    formula = islam_hoch ~ educ_kat + age + eastwest + sex,
    weights = wghtpew
  )

modell_log
```

**Lesart.** Die Kurzfassung zeigt:

- **Nagelkerke R²** — Pseudo-R², grob mit dem R² einer linearen Regression vergleichbar.
- **χ² des Modells** — Likelihood-Ratio-Test gegen das Null-Modell.
- **Accuracy** — Anteil korrekt klassifizierter Fälle.

Die volle Tabelle mit Koeffizienten, **Odds Ratios** und Konfidenzintervallen wieder mit `summary()`:

```{r logreg-summary}
summary(modell_log)
```

Odds Ratios > 1 erhöhen, < 1 verringern die Wahrscheinlichkeit des Outcomes.

::: {.callout-note}
**Hintergrund: Accuracy ist nur eine Klassifikationskennzahl.** Accuracy = (richtig positiv + richtig negativ) / Gesamt — beantwortet aber nicht, *wo* das Modell scheitert. Bei unausgewogenen Klassen (z. B. 90 % „niedrig", 10 % „hoch") kann ein Modell, das alles als „niedrig" vorhersagt, schon eine Accuracy von 90 % erreichen, ohne einen einzigen „hoch"-Fall zu erkennen. Zwei ergänzende Maße sind:

- **Sensitivity** (Recall) — Anteil der wirklichen „hoch"-Fälle, die korrekt erkannt wurden.
- **Specificity** — Anteil der wirklichen „niedrig"-Fälle, die korrekt erkannt wurden.

Aus den Vorhersagen `predict(modell_log$model, type = "response")` baust du sie dir bei Bedarf manuell oder mit dem Paket `caret`.
:::

## Befunde grafisch kommunizieren

Die Modelle stehen, die Koeffizienten sind interpretiert — jetzt fehlt nur noch die Kommunikation. In einer Hausarbeit, einem Paper oder einer Präsentation ist eine Regressions-Tabelle solider Standard; eine *Grafik* macht das Ergebnis auf einen Blick lesbar.

### Coefficient-Plots: Regressionsergebnisse visualisieren {#sec-coefplot}

Das wirkungsvollste Format ist ein **Coefficient-Plot**: ein Punkt für die Schätzung, eine Linie für das Konfidenzintervall, eine senkrechte Null-Linie als Referenz. So sieht eine direkt aus dem Modell der Mini-Studie motivierte Visualisierung aus:

```{r coef-plot}
tibble(
  term  = c("Bildung", "Alter", "Ost vs. West", "Geschlecht", "Populismus"),
  beta  = c(-0.13, 0.30, 0.10, 0.05, 0.33),
  lower = c(-0.18, 0.26, 0.04, -0.01, 0.27),
  upper = c(-0.08, 0.34, 0.16, 0.10, 0.39)
) |>
  ggplot(aes(x = beta, y = fct_reorder(term, beta), xmin = lower, xmax = upper)) +
  geom_pointrange() +
  geom_vline(xintercept = 0, linetype = "dashed", color = "grey50") +
  labs(x = "Standardisierter Koeffizient (Beta)", y = NULL,
       title = "Was erklärt Islamfeindlichkeit in Deutschland 2023?",
       caption = "Multiple lineare Regression, ALLBUS 2023, gewichtet")
```

**Lesart.** Auf einen Blick siehst du *welcher* Prädiktor *wie stark* wirkt: Populismus hat den größten positiven Effekt, Bildung den größten negativen. Konfidenzintervalle, die die Null-Linie überschneiden, sind statistisch unsicher (im Beispiel: Geschlecht).

In der Praxis ziehst du die Werte (`beta`, `lower`, `upper`) nicht händisch aus dem Modell — du extrahierst sie mit `broom::tidy(modell, conf.int = TRUE)`. Die Logik des Plots bleibt aber dieselbe.

::: {.callout-note}
**Reviewer-Hinweis.** Coefficient-Plots haben sich in der politik- und sozialwissenschaftlichen Empirie als Standard etabliert (vgl. Gelman & Hill 2007; King et al. 2000). Sie ersetzen *nicht* die vollständige Tabelle im Anhang, machen das Ergebnis aber für nicht-statistisch Geschulte zugänglich — was in interdisziplinärer Forschung den Unterschied macht.
:::

### Mehrere Grafiken kombinieren mit patchwork {#sec-patchwork}

`patchwork` ist der moderne Ersatz für `gridExtra::grid.arrange()`. Du speicherst Grafiken als Objekte und kombinierst sie mit `+`, `/` und `|`:

```{r patchwork}
p1 <- allbus |>
  filter(!is.na(islamophobie)) |>
  ggplot(aes(x = islamophobie, weight = wghtpew)) +
  geom_histogram(binwidth = 0.5, fill = "#2563eb", color = "white") +
  labs(title = "Verteilung", x = "Islamfeindlichkeit", y = "Häufigkeit")

p2 <- allbus |>
  filter(!is.na(islamophobie), !is.na(eastwest)) |>
  ggplot(aes(x = eastwest, y = islamophobie, fill = eastwest)) +
  geom_boxplot(alpha = 0.7) +
  labs(title = "Ost vs. West", x = NULL, y = "Islamfeindlichkeit") +
  theme(legend.position = "none")

p3 <- allbus |>
  filter(!is.na(islamophobie), !is.na(populismus)) |>
  ggplot(aes(x = populismus, y = islamophobie)) +
  geom_jitter(alpha = 0.2, color = "#1f77b4", width = 0.05, height = 0.05) +
  geom_smooth(method = "lm", color = "black") +
  labs(title = "Mit Populismus", x = "Populismus", y = NULL)

(p1 | p2) / p3
```

`p1 | p2` legt nebeneinander, `/` untereinander. Klammern setzen Gruppierungen — fast wie ein arithmetischer Ausdruck.

::: {.callout-important}
**mariposa-Tipp: Statistik aus mariposa, Komposition aus patchwork.** Die Trennung ist absichtlich. mariposa liefert dir die Inferenz-Outputs (Koeffizienten, χ², r, F), ggplot2 die Visualisierung — und patchwork hält ggplot2-typisch nichts dazwischen, sondern lässt dich Plots so kombinieren, als wären sie Bausteine.
:::

### Grafiken speichern

`ggsave()` exportiert die letzte Grafik (oder ein benanntes Objekt) in beliebige Formate:

```{r save, eval=FALSE}
ggsave(
  filename = "befunde_mini_studie.png",
  plot     = (p1 | p2) / p3,
  width    = 10,
  height   = 7,
  dpi      = 300
)
```

Tipp für die Praxis: **PDF für LaTeX-Reports** (`filename = "....pdf"`), **PNG mit dpi ≥ 300 für Word/Folien**, **SVG für Web** (skalierbar).

## Übungen {-}

::: {.callout-tip collapse="true"}
**Übung 1 — Modell mit Interaktion (Reproduktion).** Erweitere das Hauptmodell um einen **Interaktionsterm** zwischen Bildung und Populismus. Lädt der Bildungseffekt unterschiedlich stark, je nach Populismus-Wert?

**Lösung:**
```{r ex1-kap9-loesung, eval=FALSE}
allbus |>
  linear_regression(
    formula = islamophobie ~ educ_kat * populismus + age + eastwest + sex,
    weights = wghtpew
  ) |>
  summary()
```
:::

::: {.callout-tip collapse="true"}
**Übung 2 — Multikollinearität prüfen (Reproduktion).** Rechne das Hauptmodell aus dem Kapitel noch einmal und schau dir die VIF-Werte an. Sind alle unter dem kritischen Wert von 10? Welcher Prädiktor hat den höchsten VIF?

**Lösung:**
```{r ex2-kap9-loesung, eval=FALSE}
modell <- allbus |>
  linear_regression(
    formula = islamophobie ~ educ_kat + age + eastwest + sex + populismus,
    weights = wghtpew
  )
summary(modell, collinearity = TRUE)
```
:::

::: {.callout-tip collapse="true"}
**Übung 3 — Logistische Regression mit dichotomer Outcome (Transfer).** Erzeuge eine Dummy-Variable für „hohe Demokratiezufriedenheit" (`ps03` ≤ 2, da niedrige Werte hier Zufriedenheit bedeuten) und prüfe, welche Merkmale damit zusammenhängen.

**Lösung:**
```{r ex3-kap9-loesung, eval=FALSE}
allbus |>
  mutate(demo_zufrieden = as.integer(ps03 <= 2)) |>
  logistic_regression(
    formula = demo_zufrieden ~ educ_kat + age + eastwest + sex + islamophobie + populismus,
    weights = wghtpew
  ) |>
  summary()
```
:::

::: {.callout-tip collapse="true"}
**Übung 4 — Mini-Projekt: Eigene Regression mit Befundkomposition.** Wähle eine eigene abhängige Variable (z. B. Demokratiezufriedenheit, Lebenszufriedenheit, eine selbstgebaute Skala). Spezifiziere ein lineares Regressionsmodell mit mindestens drei Prädiktoren, prüfe Multikollinearität, baue einen Coefficient-Plot und kombiniere ihn per `patchwork` mit einer Verteilungs-Grafik der AV. Exportiere das Ergebnis mit `ggsave()` als PNG. Schreibe in 3–5 Sätzen, was du gefunden hast und wie du es interpretierst.

*Keine Musterlösung — die Übung ist ein Mini-Forschungsprojekt, das den kompletten Bogen vom Modell zum publikationsfähigen Befund schließt.*
:::

## Was du jetzt weißt {-}

- Du rechnest mehrfaktorielle ANOVA (`factorial_anova()`) und ANCOVA (`ancova()`) mit Interaktion und Kovariate.
- Du rechnest eine multiple lineare Regression mit `linear_regression()`, interpretierst Beta-Koeffizienten und prüfst Multikollinearität (VIF, Tolerance).
- Du checkst Residuen mit den vier Standard-Plots von `plot(modell$model)`.
- Du vergleichst Modelle mit `anova()` und kennst den Unterschied von mariposa-Listenobjekt und `$model`-`lm`-Objekt.
- Du rechnest eine logistische Regression mit `logistic_regression()`, liest Odds Ratios und kennst Accuracy, Sensitivity und Specificity als ergänzende Klassifikationsmaße.
- Du visualisierst Regressionsergebnisse als Coefficient-Plot mit `geom_pointrange()`.
- Du fasst mehrere Plots mit `patchwork` zu Kompositionen zusammen.
- Du exportierst Grafiken mit `ggsave()` in publikationsfähiger Qualität.

Damit hast du den gesamten Werkzeugkasten dieses Buchs zusammen: SPSS-Daten → Datenimport → Datentransformation → Visualisierung → uni-/bivariate Analyse → latente Strukturen → Erklärungsmodelle → publikationsfähige Grafik. Was als Nächstes? Wende es an. Auf deine eigene Forschungsfrage, mit deinen eigenen Daten.

## Weiterführend {-}

- mariposa-Vignette [„Regression Analysis"](https://yannickdiehl.github.io/mariposa/articles/regression-analysis.html).
- Andy Field et al., *Discovering Statistics Using R*, Kapitel zu multipler Regression, ANCOVA und Faktorenanalyse.
- John Fox & Sanford Weisberg, *An R Companion to Applied Regression* — die Standardreferenz für Regressionsdiagnostik in R.
- Andrew Gelman & Jennifer Hill, *Data Analysis Using Regression and Multilevel/Hierarchical Models* — Klassiker für moderne, anwendungsorientierte Regression.
- David Robinson, [broom-Paket](https://broom.tidymodels.org/) — extrahiert Modellergebnisse als Tibble, ideale Vorbereitung für Coefficient-Plots.
- [patchwork-Dokumentation](https://patchwork.data-imaginist.com/) für die Komposition komplexerer Layouts.
