# Erklärungsmodelle {#sec-erklaerung}

```{r setup-kap9, include=FALSE}
library(tidyverse)
library(mariposa)
library(patchwork)
source("R/_common.R")
source("R/prep.R")

# Kapitel-spezifische Ergaenzungen: educ_kat fuer Regression/ANOVA,
# labelled-zu-Faktor-Konvertierung fuer lesbare Tabellen.
allbus <- allbus |>
  rec(educ, rules = "1:2=1 [niedrig]; 3=2 [mittel]; 4:5=3 [hoch]; else=NA",
      as.factor = TRUE, suffix = "_kat") |>
  to_label(eastwest, sex)
```

> *Welche Merkmale erklären Islamfeindlichkeit am besten — Bildung, Region, Alter, Populismus?*

In @sec-univbivar hast du Variablen einzeln beschrieben und paarweise verglichen. In @sec-latente hast du die Skalen empirisch validiert. Jetzt verdichten wir den ganzen Methoden-Strang zu einem **erklärenden Modell**: mehrere Prädiktoren gleichzeitig, mit Kontrolle gegenseitiger Einflüsse.

::: {.callout-note}
**Forschungsjournal: Wo stehst du in deiner Mini-Studie?** Letzte Etappe. Mit diesem Kapitel schließt sich der Kreis: vom Rohitem über die Skala über die bivariaten Befunde zum multivariaten Modell — und am Ende zur publikationsfähigen Grafik. Wenn du die letzten Übungen durchziehst, hast du ein vollständiges, reproduzierbares Forschungsergebnis zur Islamfeindlichkeit in Deutschland 2023. Genau das, was bei einer Tagungsdiskussion oder einer Hausarbeit gefragt wäre.
:::

## Worum es geht

Die wahre Stärke der quantitativen Sozialforschung kommt erst zum Vorschein, wenn du mehr als zwei Variablen gleichzeitig betrachtest. In @sec-univbivar hast du gezeigt: Islamfeindlichkeit korreliert positiv mit Populismus, negativ mit Bildung, ist im Osten höher als im Westen. Aber das wirft sofort die nächste Frage auf: *Sind das alles unabhängige Effekte? Oder hängen sie zusammen?*

Vielleicht ist der Ost-West-Unterschied gar nicht „echt" — vielleicht liegt er nur daran, dass im Osten der Bildungsdurchschnitt etwas niedriger ist, und der eigentliche Treiber ist Bildung. Vielleicht wirkt Populismus ganz anders bei niedrig Gebildeten als bei hoch Gebildeten. Solche **multikausalen** Fragen lassen sich mit bivariaten Tests nicht beantworten. Du brauchst dafür ein Modell, das mehrere Prädiktoren *gleichzeitig* berücksichtigt — und dabei zeigt, was bei jeder einzelnen Variable übrig bleibt, wenn die anderen kontrolliert werden.

Das ist der Kern multivariater Verfahren: Sie isolieren den Effekt einer Variable, indem sie alle anderen gleichzeitig „herausrechnen". Wenn am Ende der Effekt von Region kleiner wird, sobald Bildung im Modell ist, weißt du: ein Teil des scheinbaren Ost-West-Unterschieds war eigentlich ein Bildungseffekt. Wenn er gleich bleibt, weißt du: Region ist ein eigenständiger Prädiktor.

Dieses Kapitel führt dich durch die vier wichtigsten Werkzeuge dieser Klasse:

1. **Mehrfaktorielle ANOVA** — wenn zwei kategoriale Faktoren gleichzeitig wirken, eventuell sogar mit einer *Interaktion* (also der Frage: *„Wirkt der Effekt von A in unterschiedlichen Subgruppen von B unterschiedlich stark?"*).
2. **ANCOVA** — eine ANOVA mit einer kontinuierlichen Kovariate, die du als Störfaktor herausrechnen willst.
3. **Multiple lineare Regression** — der Allrounder, wenn deine abhängige Variable intervallskaliert ist (wie unsere Islamfeindlichkeits-Skala). Mit ihr kannst du beliebig viele Prädiktoren modellieren und ihre relative Wirkungsstärke vergleichen.
4. **Logistische Regression** — wenn deine abhängige Variable nur zwei Werte hat (ja/nein, hoch/niedrig). Sie ist die Standardmethode, um die *Wahrscheinlichkeit* eines binären Outcomes zu modellieren.

Am Ende kommunizieren wir die Befunde grafisch: **Coefficient-Plots** machen Modellergebnisse auf einen Blick lesbar, **Patchwork** kombiniert mehrere Befund-Plots zu einer publikationsfähigen Komposition, **`ggsave()`** exportiert das Ergebnis in beliebige Formate.

## Was du nach diesem Kapitel kannst {-}

- Eine **einfache lineare Regression** mit einem Prädiktor rechnen, die Regressionsgerade aus den Modell-Koeffizienten **händisch** in ein Streudiagramm zeichnen (`geom_abline()`) und die OLS-Logik („kleinste Quadrate") nachvollziehen.
- Eine **multiple lineare Regression** rechnen, gewichten und interpretieren — Koeffizienten, Beta, R², Modell-F.
- Zwei Regressionsmodelle mit `anova()` formal vergleichen.
- Multikollinearität über **VIF** und **Tolerance** prüfen.
- Die **vier Standard-Residuenplots** (Residuals vs Fitted, Normal-QQ, Scale-Location, Residuals vs Leverage) **händisch mit ggplot2** aus `broom::augment()` bauen und per `patchwork` zu einer Diagnose-Komposition kombinieren.
- **Mehrfaktorielle ANOVA** mit Interaktion (`factorial_anova()`) und **ANCOVA** mit kontinuierlicher Kovariate (`ancova()`) rechnen.
- Eine **logistische Regression** rechnen, die einem dichotomen Outcome folgt — inkl. Odds Ratios.
- Regressionsergebnisse als **Coefficient-Plot** mit `broom::tidy()` visualisieren.
- Mehrere Plots mit **patchwork** zu einer Komposition kombinieren.
- Grafiken mit `ggsave()` in publikationsfähiger Auflösung exportieren.

## Einfache lineare Regression {#sec-simple-regression}

Wir starten mit dem **einfachsten Fall**: ein Prädiktor, eine abhängige Variable. Wenn du diesen Fall verstehst, hast du die Mechanik der gesamten Regressionsfamilie — multiple Regression, ANOVA, logistische Regression sind alles Varianten desselben Grundprinzips.

### Die Gummizug-Idee

Stell dir die Regressionsgerade als einen **Gummizug**, den du durch eine Punktewolke ziehst. Jeder Datenpunkt zerrt die Gerade zu sich hin. Das Verfahren sucht die Position, in der die Summe aller (quadrierten) Zerrkräfte minimal ist — daher der Name **Methode der kleinsten Quadrate** (engl. *ordinary least squares*, OLS).

*Warum quadriert?* Zwei Gründe in einem Satz: Vorzeichen weg (Abweichungen über und unter der Geraden heben sich sonst auf) — und große Abweichungen werden stärker bestraft (ein Punkt 4 Einheiten daneben zerrt 16-mal stärker als ein Punkt 1 Einheit daneben).

**Bild dazu.** Punktwolke, Gerade — und die roten Striche zeigen genau das, was OLS minimiert: die senkrechten **Residuen** zwischen Beobachtung und Vorhersage:

```{r ols-gummizug, fig.height=3.4}
set.seed(2)
gummi_demo <- tibble(
  x = c(1, 2, 3, 4, 5, 6, 7),
  y = c(2.5, 2.8, 4.5, 4.0, 5.8, 6.5, 7.2)
)
m_gummi <- lm(y ~ x, data = gummi_demo)
gummi_demo$y_hat <- predict(m_gummi)

ggplot(gummi_demo, aes(x = x, y = y)) +
  geom_segment(aes(xend = x, yend = y_hat),
               color = "#d62728", linewidth = 0.8) +
  geom_abline(intercept = coef(m_gummi)[[1]],
              slope     = coef(m_gummi)[[2]],
              color = "black", linewidth = 1) +
  geom_point(size = 4, color = "#1f77b4") +
  labs(x = "Prädiktor x", y = "Outcome y",
       title = "OLS: was genau wird minimiert?",
       caption = "Schwarze Linie = Regressionsgerade · rote Striche = Residuen. OLS sucht die Gerade, bei der die Summe der QUADRIERTEN roten Striche minimal wird.")
```

**Lesart.** Jeder blaue Punkt zieht die Gerade ein Stück zu sich hin — wie ein Gummizug. Die Gerade ist die *eindeutige* Position, in der die Summe der quadrierten roten Striche so klein wie möglich wird. Würdest du die Gerade nur ein bisschen drehen oder verschieben, würde diese Summe sofort größer.

Die geschlossene Lösung für die Steigung sieht so aus:

$$\hat{\beta} = \frac{\text{Cov}(x, y)}{\text{Var}(x)}$$

Lies sie als: *„wie stark schwingen x und y gemeinsam — relativ dazu, wie stark x für sich allein streut."* R rechnet das in Mikrosekunden aus; was du im Output unter `Estimate` siehst, ist genau diese Zahl.

### Modell rechnen

**Frage:** Wie viel von der Islamfeindlichkeit lässt sich *allein* durch Populismus erklären?

```{r lm-simple}
m_einfach <- allbus |>
  linear_regression(islamophobie ~ populismus, weights = wghtpew)

m_einfach
```

**Lesart der Kurzfassung.** Drei Zahlen tragen das Modell:

- **R²** — Anteil der Varianz in Islamfeindlichkeit, den allein Populismus erklärt. Bei *einer* erklärenden Variable gilt: $R^2 = r^2$ (Quadrat der Pearson-Korrelation aus @sec-univbivar — Brücke geschlossen).
- **F (Modell)** — testet, ob das $R^2$ signifikant von 0 verschieden ist.
- **N** — wie viele Fälle ins Modell eingegangen sind.

Die vollständige Tabelle mit Intercept und Steigung kommt mit `summary()`:

```{r lm-simple-summary}
summary(m_einfach)
```

In der `Coefficients`-Tabelle stehen die zwei zentralen Zahlen:

- **(Intercept)** — der Wert, den das Modell für Islamfeindlichkeit *vorhersagt*, wenn Populismus = 0 ist. Mathematisch die Verschiebung der Geraden auf der y-Achse.
- **populismus** — die **Steigung**: *„um wie viel ändert sich Islamfeindlichkeit, wenn Populismus um eine Einheit steigt?"* Genau die $\hat{\beta}$ aus der Formel oben.

### Regressionsgerade händisch zeichnen

Anders als beim Quick-and-dirty-`geom_smooth(method = "lm")` extrahieren wir die Koeffizienten direkt aus dem Modell und zeichnen die Gerade mit `geom_abline()`. Das macht den Zusammenhang Modell ↔ Visualisierung sichtbar:

```{r lm-simple-plot}
intercept <- coef(m_einfach)[["(Intercept)"]]
slope     <- coef(m_einfach)[["populismus"]]

allbus |>
  filter(!is.na(islamophobie), !is.na(populismus)) |>
  ggplot(aes(x = populismus, y = islamophobie)) +
  geom_jitter(alpha = 0.15, color = "#1f77b4",
              width = 0.05, height = 0.05) +
  geom_abline(intercept = intercept, slope = slope,
              color = "black", linewidth = 1) +
  labs(x = "Populismus (1–5, umgepolt)",
       y = "Islamfeindlichkeit (1–7)",
       title = "Einfache Regression: Islamfeindlichkeit ~ Populismus",
       caption = sprintf("Gerade aus Modell: y = %.2f + %.2f · x · ALLBUS 2023, gewichtet",
                         intercept, slope))
```

**Lesart.** Die schwarze Gerade ist *exakt* die OLS-Lösung des `lm`-Modells oben — kein neuer Fit von ggplot2. Die Steigung im Plot entspricht dem Koeffizienten in der Output-Tabelle, der y-Achsenabschnitt dem Intercept. Der Caption-Text gibt dir die Geraden-Gleichung in einem Satz: *„Islamfeindlichkeit = Intercept + Steigung · Populismus."*

::: {.callout-note}
**Hintergrund: Was tut `geom_smooth(method = "lm")` eigentlich?** Genau dasselbe wie wir oben — es fittet ein `lm`-Modell und zeichnet die Gerade. Der Unterschied ist *Sichtbarkeit*: bei `geom_smooth()` bleibt das Modell unsichtbar, du siehst nur das Ergebnis. Bei `geom_abline()` aus extrahierten Koeffizienten zeigst du, dass die Gerade *aus* dem Modell kommt — methodisch und didaktisch sauberer. In Publikationen verwendet man je nach Kontext beides; im Lehrtext lohnt der Mehraufwand.
:::

## Kategoriale Prädiktoren — Dummy-Codierung {#sec-dummy}

Die einfache Regression hatte einen *metrischen* Prädiktor — Populismus auf einer 1–5-Skala. Sobald die multiple Regression im nächsten Abschnitt loslegt, kommen auch *kategoriale* Prädiktoren ins Modell: Bildung in drei Stufen, Region in Ost/West, Geschlecht in Frau/Mann/Divers. Regressionsmodelle rechnen aber mit *Zahlen*. Wie verträgt sich das?

R löst das mit einem Trick, der **Dummy-Codierung** heißt — und du musst ihn verstehen, um die Output-Tabelle nicht falsch zu lesen.

### Die Idee: aus k Levels werden k − 1 Dummies

Bei einem Faktor mit `k` Ausprägungen erzeugt R intern `k − 1` neue 0/1-Variablen (die **Dummies**). Eine Original-Ausprägung wird zur **Referenz** — sie taucht im Output *nicht* als eigene Zeile auf, sondern ist im Intercept absorbiert.

Für `educ_kat` mit drei Stufen sieht die interne Codierung so aus:

| Originalwert       | `educ_katmittel` | `educ_kathoch` |
|:------------------ |:----------------:|:--------------:|
| niedrig (Referenz) |        0         |       0        |
| mittel             |        1         |       0        |
| hoch               |        0         |       1        |

Jeder Befragte bekommt ein Paar 0/1-Werte. „Niedrige Bildung" heißt: beide Dummies sind 0 — die Person *ist* die Referenz. Das Modell schätzt dann *zwei* Koeffizienten:

- `educ_katmittel` = *„Unterschied von mittel- zu niedrig-Bildung"*
- `educ_kathoch` = *„Unterschied von hoch- zu niedrig-Bildung"*

Die Referenz selbst hat keinen Koeffizienten — er wäre per Definition 0. Das ist wichtig für die Lesart: jede dummy-Zeile im Output bedeutet *„Differenz zur Referenzgruppe"*, nicht *„absoluter Wert"*.

### Wer wird Referenz?

R nimmt das **erste Level** des Faktors. Bei `educ_kat` ist das `niedrig` (so wurde der Faktor im Setup definiert: `1:2=1 [niedrig]; 3=2 [mittel]; 4:5=3 [hoch]`). Wenn du eine andere Vergleichsbasis möchtest — etwa weil du die *mittlere* Bildung als „normal" und „hoch/niedrig" als Abweichungen verstehen willst —, ändere die Reihenfolge mit `fct_relevel()`:

```{r relevel-demo, eval=FALSE}
allbus <- allbus |>
  mutate(educ_kat = fct_relevel(educ_kat, "mittel"))
```

Danach würde der Output `educ_katniedrig` und `educ_kathoch` zeigen — beide jetzt im Vergleich zu *mittel*.

**Wichtig: R², Modell-F und alle Vorhersagen ändern sich dabei nicht.** Nur die Lesart der einzelnen Koeffizienten verschiebt sich. Die Wahl der Referenz ist eine *interpretative*, keine inhaltliche Entscheidung.

::: {.callout-important}
**mariposa-Tipp: Das `factors`-Argument.** Seit Version 0.6.2 kontrollierst du in `linear_regression()` und `logistic_regression()` explizit, wie Faktor-Prädiktoren behandelt werden:

- `factors = "dummy"` (**Default**) — wie oben beschrieben, k − 1 Dummy-Kontraste. Konsistent mit base R `lm()`.
- `factors = "numeric"` — der Faktor wird in seine Integer-Codes (1, 2, 3, …) konvertiert und als *skaliert* behandelt; du bekommst *eine* Steigung statt k − 1 Kontraste. Reproduziert SPSS `REGRESSION` mit ordinal codierten Variablen.

Die Wahl zwischen beiden ist eine *Annahme über das Skalenniveau*: behandelst du Bildung als ordinal-äquidistant (von Stufe 2 zu Stufe 3 ist derselbe Sprung wie von Stufe 1 zu Stufe 2 → `numeric`)? Oder als rein kategorial mit unbekanntem Abstand zwischen den Stufen (`dummy`)? Im Lehrbuch nehmen wir den `dummy`-Default, weil er methodisch *konservativer* ist — er erzwingt keine Äquidistanz-Annahme.
:::

## Multiple lineare Regression {#sec-regression}

Die einfache Regression hatte einen Prädiktor — Populismus. Aber Islamfeindlichkeit hängt vermutlich nicht *nur* von Populismus ab: Bildung, Alter, Region und Geschlecht spielen ebenfalls eine Rolle, und sie hängen untereinander zusammen. Die **multiple lineare Regression** fügt alle gleichzeitig ins Modell ein und zeigt, was bei jedem einzelnen Prädiktor *übrig bleibt*, wenn die anderen kontrolliert sind. Das ist die wichtigste Methode der gesamten quantitativen Sozialforschung.

Statt einer Geraden im 2D-Raum suchst du jetzt eine *Ebene* (zwei Prädiktoren) oder eine höherdimensionale Fläche (mehr Prädiktoren), die durch die Punktewolke passt. Jeder Prädiktor bekommt einen eigenen Koeffizienten — und dieser Koeffizient liest sich: *„Wenn diese Variable um eine Einheit steigt, **bei gleichzeitiger Konstanthaltung aller anderen Variablen**, ändert sich y um diesen Wert."* Das „bei Konstanthaltung" ist der entscheidende Punkt — genau dadurch isoliert die multiple Regression unabhängige Effekte.

::: {.callout-note}
**Konzept: Was heißt „kontrolliert für"?** Ein konkretes Zahlenbeispiel macht das greifbar. Du rechnest erst eine *bivariate* Regression (`islamophobie ~ bildung`) und bekommst einen Koeffizienten von z. B. −0.20: höhere Bildung → niedrigere Islamfeindlichkeit. Dann nimmst du Populismus mit ins Modell (`islamophobie ~ bildung + populismus`) — und der Bildungs-Koeffizient schrumpft auf z. B. −0.13.

Visualisiert als Pfeil-Diagramm:

```
                          indirekt (−0.07)
                ┌─────► Populismus ─────┐
                │                       ▼
   Bildung ─────┤                     Islamfeindlichkeit
                │                       ▲
                └──── direkt (−0.13) ───┘

   Gesamt-Effekt Bildung: −0.20 = direkt (−0.13) + indirekt (−0.07)
```

Die Differenz von −0.07 ist *der Teil des Bildungseffekts, der eigentlich über Populismus läuft*: Höher Gebildete sind im Schnitt weniger populistisch, und Populismus erklärt Islamfeindlichkeit besser als Bildung allein. Was nach Kontrolle übrig bleibt (−0.13), ist der *direkte* Bildungseffekt, der *nicht* über Populismus vermittelt ist. Genau diese Zerlegung in *direkte* und *vermittelte* Effekte ist der Mehrwert multivariater Modellierung.

*Hinweis: Die Zahlen hier sind illustrativ. Die exakte Zerlegung hängt von der Modellspezifikation ab (z. B. davon, ob Bildung als metrisch oder als Dummy-codiert kategorial eingeht — siehe @sec-dummy). Das Prinzip — Aufspaltung in direkten und indirekten Effekt — bleibt unverändert.*
:::

Die wichtigste Zahl für die Gesamtgüte des Modells ist **R²**: der Anteil der Varianz in der abhängigen Variable, den das Modell erklärt. Ein R² von 0.30 bedeutet: deine Prädiktoren erklären 30 Prozent der Streuung in der abhängigen Variable; 70 Prozent bleiben unerklärt (durch Variablen, die du nicht im Modell hast, durch Messfehler, durch Zufall). In der Sozialforschung sind R² über 0.30 schon ein deutlicher Befund — perfekte Erklärung mit R² nahe 1 gibt es nur in den Naturwissenschaften.

::: {.callout-note}
**Hintergrund: Warum sind R² in den Sozialwissenschaften so niedrig?** Menschliches Verhalten und Einstellungen werden von Dutzenden Variablen getrieben — Persönlichkeit, Erfahrungen, Tagesform, soziale Kontexte, Zufall. Kein Modell kann all das abbilden. Zusätzlich messen Survey-Items das wahre Konstrukt nur unvollkommen (Messfehler). Wer in der Soziologie ein R² von 0.50 erreicht, hat ein außergewöhnlich gutes Modell; in der Physik gilt 0.99 als normal. Die Kalibrierung der Erwartung ist Teil des Methodenverständnisses.
:::

**Frage:** Welche Variablen erklären Islamfeindlichkeit am besten — Bildung, Alter, Region, Geschlecht, Populismus?

```{r lm}
modell <- allbus |>
  linear_regression(
    formula = islamophobie ~ educ_kat + age + eastwest + sex + populismus,
    weights = wghtpew
  )

modell
```

Die Kurzfassung zeigt dir R², adjustiertes R², den F-Test des Gesamtmodells und das N — gut für einen schnellen Überblick *„Passt das Modell überhaupt?"*. Die volle SPSS-Style-Tabelle mit allen Koeffizienten bekommst du mit `summary()` — die brauchst du, sobald es um *einzelne* Prädiktoren geht:

```{r lm-summary}
summary(modell)
```

**Lesart.** Die `Coefficients`-Tabelle ist das Herzstück:

- **B** — unstandardisierte Koeffizienten. Interpretation für metrische Prädiktoren: „Wenn x um eine Einheit steigt, ändert sich y um B Einheiten." Für Dummy-Variablen (z. B. `educ_kathoch`): „Differenz zur Referenzgruppe."
- **Std. Error** und **t-Wert** — Präzision der Schätzung.
- **Beta** — standardisierte Koeffizienten. Skalenunabhängig und damit direkt vergleichbar zwischen Prädiktoren — die wichtigste Hilfe, um zu sagen, *welcher* Prädiktor relativ am stärksten wirkt.
- **Sig.** — *p*-Werte.

In unserem Modell ist `populismus` mit einem Beta von **0.32** der stärkste Prädiktor — wer populistischer eingestellt ist, ist auch islamfeindlicher.

Beim **Bildungseffekt** zeigt die Dummy-Codierung jetzt etwas Spannendes, das die alte „Bildung wirkt negativ"-Lesart verdeckt hatte: *mittlere* Bildung unterscheidet sich praktisch *nicht* von *niedriger* (`educ_katmittel`: Beta ≈ 0.00, *p* = .88, nicht signifikant). Erst *hohe* Bildung senkt Islamfeindlichkeit deutlich (`educ_kathoch`: Beta = −0.15, *p* < .001). Der Bildungseffekt ist also **kein gleichmäßiges Gefälle** über die drei Stufen, sondern ein **Hoch-Bildungs-Effekt** — eine inhaltlich wichtige Differenzierung, die nur die Dummy-Codierung sichtbar macht.

Die anderen kategorialen Prädiktoren sind ähnlich zu lesen:

- `eastwestNEUE BUNDESLÄNDER` (Beta = 0.09, *p* < .001) — Befragte aus den neuen Bundesländern haben höhere Islamfeindlichkeit als Befragte aus den alten (= Referenz).
- `sexFRAU` (Beta = 0.04, *p* = .03) — schwacher positiver Effekt für Frauen vs. Männer (= Referenz).
- `sexDIVERS` (Beta = −0.02, *p* = .43) — nicht signifikant; aber Vorsicht, das ist eine *sehr* kleine Gruppe im ALLBUS, die Schätzung ist instabil.

Metrische Prädiktoren bleiben in der bekannten Lesart: `age` (Beta = 0.30, *p* < .001) wirkt positiv — ältere Befragte haben höhere Werte.

**Bild dazu — R² als Tortenstück.** Das Modell erklärt einen *Anteil* der Varianz in Islamfeindlichkeit. Wie groß ist dieser Anteil — und wie groß bleibt der unerklärte Rest? Die R²-Zahl aus dem Output, sichtbar gemacht:

```{r r2-anteil, fig.height=1.8}
library(broom)
r2 <- broom::glance(modell)$r.squared

tibble(
  anteil = factor(c("erklärt durch Modell (R²)", "unerklärt (Residuen)"),
                  levels = c("unerklärt (Residuen)", "erklärt durch Modell (R²)")),
  wert   = c(r2, 1 - r2)
) |>
  ggplot(aes(x = wert, y = "", fill = anteil)) +
  geom_col(width = 0.4) +
  geom_text(aes(label = sprintf("%.0f %%", wert * 100)),
            position = position_stack(vjust = 0.5),
            color = "white", fontface = "bold", size = 4.5) +
  scale_fill_manual(values = c(`erklärt durch Modell (R²)` = "#1f77b4",
                                `unerklärt (Residuen)` = "grey60"),
                    name = NULL) +
  scale_x_continuous(labels = scales::percent, expand = c(0, 0)) +
  labs(x = NULL, y = NULL,
       title = sprintf("Wie viel Varianz erklärt das Modell? R² = %.2f", r2),
       caption = "Sozialwissenschafts-typisch: R² um 0.20 – 0.30 ist ein deutlicher Befund.")
```

**Lesart.** Der blaue Anteil ist der Befund: *„so viel von der Streuung in Islamfeindlichkeit lässt sich mit unseren fünf Prädiktoren erklären."* Der graue Rest geht auf alle Variablen, die *nicht* im Modell stehen, plus Messfehler und Zufall.

::: {.callout-note}
**Konzept: B oder Beta — wann was?** Beide Koeffizienten antworten auf verschiedene Fragen:

- **B (unstandardisiert)** beantwortet *„um wie viele Skalenpunkte ändert sich y?"* — interpretierbar in den Originalmaßeinheiten. *„Eine Bildungsstufe höher → 0.17 Skalenpunkte weniger Islamfeindlichkeit."* Inhaltlich anschaulich, aber zwischen unterschiedlich skalierten Prädiktoren nicht vergleichbar.
- **Beta (standardisiert)** beantwortet *„welcher Prädiktor wirkt relativ am stärksten?"* — alle Variablen werden auf gleiche Skala gebracht (Mittelwert 0, SD 1). Vergleichbar *innerhalb eines Modells*, aber **nicht** zwischen Modellen oder Stichproben (Standardisierung hängt von der Stichproben-SD ab).

Faustregel: für die *substantielle* Interpretation B, für den *Rangvergleich* zwischen Prädiktoren Beta.
:::

::: {.callout-note}
**Reviewer-Hinweis.** Eine vollständige Regressions-Tabelle enthält: B, SE, β, 95 %-KI, *p*-Wert, R², adjustiertes R², F des Modells, df, *N*. Wenn ein Reviewer fragt, „und was ist mit Multikollinearität?", solltest du VIF/Tolerance zur Hand haben — das gehört in den Methodenteil oder den Anhang.
:::

### Modelle vergleichen

Wenn du prüfen willst, ob ein zusätzlicher Prädiktor das Modell *signifikant* verbessert, rechnest du beide Modelle und vergleichst sie mit `anova()`.

mariposas `linear_regression()` gibt ein Objekt zurück, das *direkt* von `lm` erbt (`class = c("linear_regression", "lm")`). Du musst nichts extrahieren — die Standard-R-Funktionen wie `anova()`, `predict()`, `coef()`, `confint()` und `vcov()` arbeiten unmittelbar mit dem Modell:

```{r model-compare}
# Beide Modelle muessen auf demselben Fall-Set rechnen, sonst lehnt anova() ab.
allbus_modell <- allbus |>
  drop_na(islamophobie, educ_kat, age, eastwest, sex, populismus)

m_basis <- allbus_modell |>
  linear_regression(islamophobie ~ educ_kat + age + eastwest + sex,
                    weights = wghtpew)
m_voll <- allbus_modell |>
  linear_regression(islamophobie ~ educ_kat + age + eastwest + sex + populismus,
                    weights = wghtpew)

anova(m_basis, m_voll)   # F-Test auf inkrementelle Varianzaufklaerung
```

::: {.callout-tip}
**SPSS → R: Hierarchische Regression.** In SPSS klickst du in `Linear Regression` mehrere `Block`-Stufen und bekommst die Modellvergleichsstatistik gratis. In R rechnest du jedes Modell einzeln und vergleichst sie explizit — das ist mehr Code, aber sichtbarer.
:::

## Multikollinearität prüfen — VIF {#sec-vif}

Stell dir eine Jury vor, in der zwei Mitglieder *immer* gleich abstimmen. Du kannst aus ihren Stimmen nicht mehr herauslesen, wer welche Meinung hat — die Information ist redundant. Mit zwei stark korrelierten Prädiktoren passiert in der Regression dasselbe: beide tragen fast dieselbe Information bei, das Modell kann ihre einzelnen Beiträge nicht mehr trennen. Koeffizienten werden instabil, Standardfehler blähen sich auf, Konfidenzintervalle werden breiter — du verlierst Aussagekraft, *ohne* dass es im Modell-R² sichtbar wäre.

### Die Formel ist überraschend einfach

**VIF** (*Variance Inflation Factor*) macht Multikollinearität zahlenmäßig sichtbar:

$$\text{VIF}_i = \frac{1}{1 - R^2_i}$$

wobei $R^2_i$ aus einer **Hilfsregression** stammt, in der genau dieser Prädiktor $x_i$ durch alle anderen vorhergesagt wird.

Lies sie als: *„um welchen Faktor ist die Varianz dieses Koeffizienten höher, weil der Prädiktor durch die anderen miterklärt wird?"* Zwei Beispiele:

- $R^2_i = 0$ (Prädiktor ist von keinem anderen erklärbar) → VIF = $1 / (1-0) = 1$ — keine Inflation.
- $R^2_i = 0.9$ (Prädiktor zu 90 % durch andere erklärbar) → VIF = $1 / (1-0.9) = 10$ — Standardfehler ist um $\sqrt{10} \approx 3.2$ mal größer als ideal.

Die **Tolerance** ist der Kehrwert: $\text{Tolerance} = 1/\text{VIF} = 1 - R^2_i$.

### Faustregeln

| VIF      | Tolerance     | Bewertung                       |
| :------- | :------------ | :------------------------------ |
| ≈ 1      | ≈ 1           | keine Multikollinearität        |
| 2 – 5    | 0.20 – 0.50   | unkritisch                      |
| 5 – 10   | 0.10 – 0.20   | Warngrenze — prüfen             |
| > 10     | < 0.10        | problematisch — handeln         |

### VIF händisch berechnen

Statt einen Black-Box-Aufruf zu benutzen, rechnen wir den VIF *exakt nach der Formel oben* selbst — fünf Zeilen Code, die die Mathematik 1:1 spiegeln. Für jeden Prädiktor $x_i$ fitten wir eine **Hilfsregression** mit $x_i$ als abhängiger Variable und allen anderen Prädiktoren als Erklärenden, lesen $R^2_i$ ab und rechnen $1/(1-R^2_i)$:

```{r vif-handisch}
X <- model.matrix(modell)[, -1, drop = FALSE]   # Design-Matrix ohne Intercept

tibble(
  praediktor = colnames(X),
  VIF        = map_dbl(seq_len(ncol(X)),
                       \(i) 1 / (1 - summary(lm(X[, i] ~ X[, -i]))$r.squared)),
  Tolerance  = 1 / VIF
)
```

**Lesart.** Alle VIFs liegen klar unter 5 — keine Multikollinearitäts-Probleme. Die zwei Bildungs-Dummies (`educ_katmittel`, `educ_kathoch`) haben mit VIF ≈ 2 die höchsten Werte; das ist normal, weil sie *naturgemäß* miteinander korreliert sind (wer im einen Dummy 1 hat, hat im anderen 0). Wenn ein einzelner Prädiktor deutlich über VIF = 10 ausbrechen würde, müsstest du prüfen, ob er sich weglassen lässt, mit einem anderen zu einer Skala zusammenfassen lässt — oder ob die starke Korrelation theoretisch begründet ist und im Methodenteil offen ausgewiesen wird.

::: {.callout-note}
**Hintergrund: `model.matrix()` als Brücke zwischen Formel und Zahlen.** `model.matrix(modell)` gibt dir die *Design-Matrix*, mit der das Modell intern rechnet — eine Spalte pro Modell-Term, inklusive der von R erzeugten Dummy-Variablen (siehe @sec-dummy). `[, -1]` schneidet die Intercept-Spalte ab; was übrig bleibt, sind die Prädiktoren-Spalten in genau der Reihenfolge, in der sie im Modell stehen. Für Kategorial-Variablen mit `k` Levels stehen dort `k − 1` Dummy-Spalten — entsprechend bekommt jeder Dummy seinen eigenen VIF.
:::

## Residuen-Diagnostik händisch {#sec-residuen}

Eine lineare Regression macht vier zentrale Annahmen über das, was nach dem Modellfit *übrig bleibt* — die **Residuen** (beobachtetes minus vorhergesagtes y). Bei großen Stichproben sind die Annahmen meist robust, aber jeder Methodenbericht sollte sie *visuell* prüfen. Die Standard-Diagnose besteht aus vier Plots — wir bauen sie händisch aus dem mariposa-Modell mit ggplot2 und kombinieren sie mit `patchwork`.

### Warum nicht `plot(modell)`?

Base R bietet `plot()` auf jedem `lm`-Objekt — und weil mariposa-Modelle von `lm` erben, funktioniert `plot(modell)` direkt: vier Diagnose-Plots in einer Zeile. Schnell, aber im 1995er-Look und kaum stilistisch ins Buch einpassbar. Mit `broom::augment()` extrahierst du stattdessen die Modell-Residuen als sauberes Tibble — ab dann ist es ganz normale ggplot2-Mechanik.

### Die vier Annahmen und ihre Diagnose-Plots

| Plot                       | prüft                          | gutes Bild                                  |
| :------------------------- | :----------------------------- | :------------------------------------------ |
| **Residuals vs Fitted**    | Linearität                     | Punkte zufällig um die Null-Linie verstreut |
| **Normal-QQ**              | Normalverteilung der Residuen  | Punkte liegen auf der Diagonale             |
| **Scale-Location**         | Homoskedastizität              | Streuung über alle Fitted-Werte konstant    |
| **Residuals vs Leverage**  | Ausreißer / Hebelpunkte        | keine isolierten Punkte mit hoher Leverage  |

### Modell-Residuen extrahieren

```{r augment-setup}
# einmalig installieren: install.packages("broom")
library(broom)

diagnose_df <- modell |> augment()
glimpse(diagnose_df)
```

Das Tibble enthält pro Beobachtung u. a.:

- `.fitted` — die Modell-Vorhersage
- `.resid` — die Residuen (beobachtet − vorhergesagt)
- `.std.resid` — standardisierte Residuen
- `.hat` — Leverage (Hebelwirkung im Prädiktor-Raum)
- `.cooksd` — Cook's Distance (Gesamteinfluss eines Falls)

### Die vier Plots bauen

```{r residual-plots, fig.height=7}
p_rf <- diagnose_df |>
  ggplot(aes(x = .fitted, y = .resid)) +
  geom_point(alpha = 0.2, color = "#1f77b4") +
  geom_hline(yintercept = 0, linetype = "dashed", color = "grey50") +
  geom_smooth(method = "loess", color = "black", se = FALSE, linewidth = 0.7) +
  labs(x = "Fitted Values", y = "Residuen",
       title = "Residuals vs Fitted",
       subtitle = "Linearität")

p_qq <- diagnose_df |>
  ggplot(aes(sample = .std.resid)) +
  geom_qq(alpha = 0.2, color = "#1f77b4") +
  geom_qq_line(color = "black") +
  labs(x = "Theoretische Quantile (Normalverteilung)",
       y = "Standardisierte Residuen",
       title = "Normal-QQ",
       subtitle = "Verteilung der Residuen")

p_sl <- diagnose_df |>
  ggplot(aes(x = .fitted, y = sqrt(abs(.std.resid)))) +
  geom_point(alpha = 0.2, color = "#1f77b4") +
  geom_smooth(method = "loess", color = "black", se = FALSE, linewidth = 0.7) +
  labs(x = "Fitted Values", y = expression(sqrt("|Standardisierte Residuen|")),
       title = "Scale-Location",
       subtitle = "Homoskedastizität")

p_rl <- diagnose_df |>
  ggplot(aes(x = .hat, y = .std.resid)) +
  geom_point(alpha = 0.2, color = "#1f77b4") +
  geom_hline(yintercept = 0, linetype = "dashed", color = "grey50") +
  geom_smooth(method = "loess", color = "black", se = FALSE, linewidth = 0.7) +
  labs(x = "Leverage", y = "Standardisierte Residuen",
       title = "Residuals vs Leverage",
       subtitle = "Ausreißer / Hebelpunkte")

(p_rf + p_qq) / (p_sl + p_rl)
```

**Lesart.** Bei N ≈ 3000 (wie hier) sind sichtbare Abweichungen eher die Ausnahme — die LOESS-Linien sollten weitgehend flach um 0 (bzw. horizontal bei Scale-Location) verlaufen. Wenn der QQ-Plot an den Enden deutlich von der Diagonale abweicht, ist die Annahme der Normalverteilung der Residuen verletzt — bei großen Stichproben dank des **Zentralen Grenzwertsatzes** meist unproblematisch. Auffällige Einzelpunkte mit hoher Leverage prüfst du gezielt mit `diagnose_df |> filter(.cooksd > 4/n())` — Cook's-Distance-Werte über 1 sind echte Verdachtsfälle.

::: {.callout-important}
**mariposa-Tipp: Was funktioniert direkt mit `modell`?** mariposa-Modelle verhalten sich wie normale `lm`-Objekte — alle Standard-Werkzeuge dispatchen direkt:

- **base R**: `anova(modell)`, `predict(modell)`, `coef(modell)`, `confint(modell)`, `residuals(modell)`, `plot(modell)`
- **broom**: `tidy(modell, conf.int = TRUE)` (Koeffizienten-Tabelle mit KI), `glance(modell)` (Modell-Kennzahlen: R², F, AIC, BIC …), `augment(modell)` (Daten + Residuen + Leverage)

Drei SPSS-Style-Tabellen sind *zusätzlich* als Slots am Modell verfügbar — direkt verwendbar als Tibbles für `kable()`, `gt()` oder eigene ggplot2-Bauten:

```{r mariposa-slots}
modell$model_summary    # R, R², adj. R², Std. Error des Modells
modell$coef_table       # SPSS-Style Koeffizienten als Tibble
modell$anova_table      # SPSS-Style ANOVA des Modells als Tibble
```

Die Slots sind dasselbe, was `summary(modell)` *druckt* — nur als programmatisch nutzbare Tibbles. Mit `knitr::kable(modell$coef_table)` baust du dir die Regressions-Tabelle für die Hausarbeit ohne händisches Abtippen.
:::

## ANOVA mit mehreren Faktoren {#sec-anova-mult}

Die einfaktorielle ANOVA aus @sec-univbivar testet *einen* Gruppierungsfaktor. In der Praxis willst du oft mehrere Faktoren gleichzeitig prüfen — und vor allem: ob ein Faktor in unterschiedlichen Subgruppen *unterschiedlich* wirkt (Interaktion). Methodisch ist die ANOVA ein **Spezialfall der Regression** mit kategorialen Prädiktoren — die Logik ist dieselbe wie in @sec-regression, nur die Darstellung kompakter und auf Gruppen-Mittelwert-Vergleiche zugeschnitten.

### Zweifaktorielle ANOVA mit `factorial_anova()`

**Frage:** Wirkt der Bildungseffekt auf Islamfeindlichkeit in Ost und West gleich, oder unterscheidet er sich?

```{r factorial-anova}
allbus |>
  factorial_anova(islamophobie,
                  between = c(educ_kat, eastwest),
                  weights = wghtpew)
```

**Lesart.** Du bekommst drei F-Tests: für jeden **Haupteffekt** einen (Bildung, Region) und einen für die **Interaktion** (Bildung × Region). Eine signifikante Interaktion bedeutet: der Bildungseffekt auf Islamfeindlichkeit fällt in Ost und West unterschiedlich aus. Ist die Interaktion nicht signifikant, sind beide Effekte additiv — beide wirken in beiden Regionen ähnlich.

::: {.callout-note}
**Konzept: Interaktion visualisiert.** Eine Interaktion wird am leichtesten *visuell* verständlich. Stell dir zwei Liniengrafiken vor — x-Achse Bildung, y-Achse Islamfeindlichkeit, eine Linie pro Region:

- **Parallele Linien** → kein Interaktionseffekt. Der Bildungseffekt ist in Ost und West gleich stark; die Linien sind nur unterschiedlich hoch (Haupteffekt Region).
- **Nicht-parallele Linien** (kreuzend oder unterschiedliche Steigung) → Interaktionseffekt. Der Bildungseffekt fällt in Ost stärker / schwächer aus als in West.

Wenn du nach einer signifikanten Interaktion einen Befund kommunizieren willst, ist eine solche Linien-Grafik (Faktor 1 auf x, Faktor 2 als Farbe / Linientyp) das eingeführte Format.
:::

### Interaktion direkt sichtbar machen

Das *aus dem ANOVA-Modell oben* rechnest du dir selbst — mit den Werkzeugen aus Kap. 5 und 6:

```{r interaction-plot}
allbus |>
  filter(!is.na(islamophobie), !is.na(educ_kat), !is.na(eastwest)) |>
  summarise(
    mw = w_mean(islamophobie, weights = wghtpew),
    se = w_se(islamophobie, weights = wghtpew),
    .by = c(educ_kat, eastwest)
  ) |>
  ggplot(aes(x = educ_kat, y = mw, color = eastwest, group = eastwest)) +
  geom_line(linewidth = 1) +
  geom_pointrange(aes(ymin = mw - 1.96 * se, ymax = mw + 1.96 * se),
                  linewidth = 0.7) +
  labs(x = "Bildungsgruppe", y = "Islamfeindlichkeit (Mittelwert)",
       color = "Region",
       title = "Interaktion: Bildung × Region",
       caption = "ALLBUS 2023, gewichtet mit wghtpew (95 %-KI)")
```

**Lesart.** Die Linien für Ost und West verlaufen *nicht ganz parallel* — der Bildungseffekt (Gefälle von links nach rechts) fällt in Ost etwas steiler aus als in West. Genau diese visuelle Nicht-Parallelität ist die *grafische Übersetzung* eines signifikanten Interaktionsterms im ANOVA-Output. Sind die Linien (näherungsweise) parallel, sind beide Effekte additiv — Region und Bildung wirken unabhängig voneinander.

Mit *exakt* parallelen Linien hättest du in der ANOVA keinen signifikanten Interaktionsterm; je deutlicher die Linien voneinander abweichen, desto eindeutiger das Interaktions-Signal.

::: {.callout-note}
**Forschungshintergrund: Interaktionen lesen.** Eine Interaktion ist ein der wichtigsten Befundklassen empirischer Politikforschung. „Effekt von X auf Y *hängt davon ab*, in welcher Subgruppe gemessen wird" — das ist methodisch eine *moderierende* Beziehung. In der Diskussion ist das oft der inhaltlich interessanteste Befund: nicht *dass* etwas wirkt, sondern *wo* und *für wen* es wirkt.
:::

### ANCOVA mit `ancova()`

Die **Kovarianzanalyse** mischt ANOVA und Regression: Du hast einen kategorialen Gruppierungsfaktor (z. B. Bildung) und eine kontinuierliche **Kovariate** (z. B. Alter). ANCOVA testet den Gruppenunterschied, *nachdem* der Einfluss der Kovariate herausgerechnet wurde.

**Frage:** Unterscheiden sich Bildungsgruppen in der Islamfeindlichkeit, wenn das Alter konstant gehalten wird?

```{r ancova-demo}
allbus |>
  ancova(islamophobie,
         between = educ_kat, covariate = age,
         weights = wghtpew)
```

**Lesart.** Der Gruppeneffekt von Bildung wird *bereinigt* um den Alterseffekt ausgegeben. ANCOVA ist nützlich, wenn ein bekannter Störfaktor zwischen den Gruppen variiert und du seinen Einfluss isolieren willst — sie ist die Brücke zwischen reiner ANOVA (kategoriale Prädiktoren) und Regression (kontinuierliche Prädiktoren).

## Logistische Regression {#sec-logistic}

Die lineare Regression eignet sich nur für intervallskalierte abhängige Variablen — also Größen, die einen geordneten, kontinuierlichen Wertebereich haben. Was machst du, wenn dein Outcome nur zwei Werte hat? Etwa „wählt grün — wählt nicht grün", „hat einen Hochschulabschluss — hat keinen", „hat eine hohe Islamfeindlichkeit — hat eine niedrige"?

Hier scheitert die lineare Regression. Sie würde vorhersagen, dass eine Person etwa mit Wahrscheinlichkeit 1.3 grün wählt — was offensichtlich unsinnig ist (Wahrscheinlichkeiten liegen zwischen 0 und 1). Die Lösung ist die **logistische Regression**: Sie modelliert nicht den Wert der abhängigen Variable selbst, sondern die *Wahrscheinlichkeit*, dass das Ereignis eintritt, und sorgt durch eine clevere Transformation (die logistische Funktion) dafür, dass die Vorhersagen immer zwischen 0 und 1 bleiben.

Die Koeffizienten sind interpretierbar als **Odds Ratios** — der Faktor, um den sich die Chance (das Verhältnis von Eintreten zu Nicht-Eintreten) ändert, wenn der Prädiktor um eine Einheit steigt.

::: {.callout-note}
**Konzept: Wahrscheinlichkeit, Odds, Logit.** Drei verwandte Größen, die bei der logistischen Regression auftauchen:

- **Wahrscheinlichkeit (p)** — gewohnte Größe zwischen 0 und 1. *„p = 0.25 → 25 % Wahrscheinlichkeit."*
- **Odds = p / (1 − p)** — Verhältnis von Eintreten zu Nicht-Eintreten. *„p = 0.25 → Odds = 0.25 / 0.75 = 1/3."* Liest sich als „Chance steht 1 zu 3."
- **Logit = log(Odds)** — der Logarithmus der Odds. Geht von −∞ bis +∞ und erlaubt es, die abhängige Variable linear durch Prädiktoren zu modellieren.

Die logistische Regression schätzt die Koeffizienten *im Logit-Raum* — ein um eine Einheit höherer Prädiktor verändert den Logit linear. Damit das interpretierbar wird, transformiert mariposa die Koeffizienten in **Odds Ratios** (= exp(Logit-Koeffizient)). Ein Odds Ratio > 1 bedeutet: höhere Werte des Prädiktors → höhere Wahrscheinlichkeit. < 1 bedeutet: höhere Werte → niedrigere Wahrscheinlichkeit.
:::

**Die S-Kurve dahinter.** Warum die Logit-Transformation der zentrale Trick der logistischen Regression ist, sieht man am besten visuell — die Funktion, die Logit zurück in Wahrscheinlichkeit übersetzt, ist eine **S-Kurve** (Sigmoid):

```{r logit-curve, fig.height=3.5}
tibble(
  logit = seq(-6, 6, length.out = 200),
  wahrscheinlichkeit = exp(logit) / (1 + exp(logit))
) |>
  ggplot(aes(x = logit, y = wahrscheinlichkeit)) +
  geom_line(color = "#1f77b4", linewidth = 1.2) +
  geom_hline(yintercept = c(0, 1), linetype = "dashed", color = "grey60") +
  geom_hline(yintercept = 0.5, linetype = "dotted", color = "grey40") +
  geom_vline(xintercept = 0, linetype = "dotted", color = "grey40") +
  labs(x = "Logit (linear modelliert durch Prädiktoren)",
       y = "Wahrscheinlichkeit p",
       title = "Logit-zu-Wahrscheinlichkeit: die Sigmoid-Kurve")
```

**Lesart.** Im Logit-Raum (x-Achse) ist alles linear möglich — von −∞ bis +∞. Die Sigmoid-Funktion zwängt das Ergebnis (y-Achse) immer zwischen 0 und 1. Bei Logit = 0 ist p = 0.5 (Schnittpunkt der Hilfslinien). Logit = +2 entspricht p ≈ 0.88, Logit = −2 entspricht p ≈ 0.12. An den Enden flacht die Kurve ab — der gleiche Logit-Zuwachs ändert die Wahrscheinlichkeit unterschiedlich stark, je nachdem, *wo* du auf der Kurve startest. Genau das ist der Grund, warum Odds-Ratio-Interpretationen (siehe unten) Vorsicht erfordern.

::: {.callout-warning}
**Vorsicht: Odds Ratio ≠ Wahrscheinlichkeits-Faktor.** Ein häufiges Missverständnis: ein OR von 2 *verdoppelt* die Wahrscheinlichkeit nicht. Ein konkretes Beispiel an einer 2 × 2-Tabelle macht das greifbar:

|                  | Outcome = 1 | Outcome = 0 | **Summe** | **Wahrscheinlichkeit** |
|:---------------- | ---:        | ---:        | ---:      | ---:                   |
| **Männer**       | 25          | 75          | 100       | 25/100 = **0.25**      |
| **Frauen**       | 40          | 60          | 100       | 40/100 = **0.40**      |

- **Odds Männer** = 25/75 = 1/3
- **Odds Frauen** = 40/60 = 2/3
- **Odds Ratio (Frauen vs. Männer)** = (2/3) / (1/3) = **2.0**

Das OR von 2.0 sagt: *„Frauen haben das Doppelte der Odds."* Die *Wahrscheinlichkeit* steigt aber nur von 0.25 auf 0.40 — also um **60 %**, *nicht* um 100 %. Bei kleinen Wahrscheinlichkeiten (≤ 0.10) ist OR ≈ Wahrscheinlichkeits-Faktor; bei großen wird die Diskrepanz spürbar.

Visualisiert man die gleiche 2×2-Tabelle als gestackte Balken, sieht man die Wahrscheinlichkeiten direkt:

```{r or-stacked, fig.height=2.6}
tibble(
  gruppe  = factor(rep(c("Männer", "Frauen"), each = 2),
                   levels = c("Männer", "Frauen")),
  outcome = factor(rep(c("Outcome = 1", "Outcome = 0"), 2),
                   levels = c("Outcome = 0", "Outcome = 1")),
  n       = c(25, 75, 40, 60)
) |>
  ggplot(aes(x = gruppe, y = n, fill = outcome)) +
  geom_col(position = "fill", width = 0.4) +
  geom_text(aes(label = sprintf("%d (%.0f %%)", n, n)),
            position = position_fill(vjust = 0.5),
            color = "white", fontface = "bold") +
  scale_fill_manual(values = c(`Outcome = 1` = "#d62728",
                                `Outcome = 0` = "grey60"),
                    name = NULL) +
  scale_y_continuous(labels = scales::percent) +
  coord_flip() +
  labs(x = NULL, y = "Anteil",
       title = "OR = 2.0 in Bildern: Wahrscheinlichkeit steigt von 25 % auf 40 %",
       caption = "Wahrscheinlichkeits-Zuwachs = 15 Prozentpunkte (= 60 % relativ) — nicht 100 %.")
```

**Lesart.** Der rote Anteil ist die *Wahrscheinlichkeit* — und sie steigt von 25 % bei Männern auf 40 % bei Frauen. Das ist ein *Wahrscheinlichkeits-Zuwachs von 60 %*, obwohl die Odds sich verdoppeln. Wenn du in deiner Diskussion vom „Faktor X erhöht die Wahrscheinlichkeit um Y Prozent" sprechen willst, rechne lieber konkrete Wahrscheinlichkeiten aus (`predict(modell, type = "response")`) als OR zu paraphrasieren.
:::

Wir konstruieren für unsere Mini-Studie eine Dummy-Variable: „hohe Islamfeindlichkeit" (Skalenwert ≥ 4).

::: {.callout-warning}
**Vorsicht: Dichotomisierung kontinuierlicher Variablen.** Eine 1–7-Skala auf 0/1 zu schrumpfen ist eine *methodische Entscheidung*, keine technische Notwendigkeit. Du verlierst Information (Power-Verlust), und die Wahl der Schwelle (Median? Theoriebasierter Cut?) ist immer angreifbar. Dichotomisiere nur, wenn die *Forschungsfrage* das nahelegt („wer fällt in die obere Hälfte?") — nicht, weil eine logistische Regression einfacher wirkt. Eine lineare Regression auf der Original-Skala ist meist die methodisch sauberere Wahl.
:::

**Frage:** Welche Merkmale unterscheiden Befragte mit hoher Islamfeindlichkeit von den anderen?

```{r logreg}
allbus_dummy <- allbus |>
  mutate(islam_hoch = as.integer(islamophobie >= 4))

modell_log <- allbus_dummy |>
  logistic_regression(
    formula = islam_hoch ~ educ_kat + age + eastwest + sex,
    weights = wghtpew
  )

modell_log
```

**Lesart.** Die Kurzfassung zeigt:

- **Nagelkerke R²** — Pseudo-R², grob mit dem R² einer linearen Regression vergleichbar.
- **χ² des Modells** — Likelihood-Ratio-Test gegen das Null-Modell.
- **Accuracy** — Anteil korrekt klassifizierter Fälle.

Die volle Tabelle mit Koeffizienten, **Odds Ratios** und Konfidenzintervallen wieder mit `summary()`:

```{r logreg-summary}
summary(modell_log)
```

Odds Ratios > 1 erhöhen, < 1 verringern die Wahrscheinlichkeit des Outcomes.

::: {.callout-note}
**Hintergrund: Accuracy ist nur eine Klassifikationskennzahl.** Accuracy = (richtig positiv + richtig negativ) / Gesamt — beantwortet aber nicht, *wo* das Modell scheitert. Bei unausgewogenen Klassen (z. B. 90 % „niedrig", 10 % „hoch") kann ein Modell, das alles als „niedrig" vorhersagt, schon eine Accuracy von 90 % erreichen, ohne einen einzigen „hoch"-Fall zu erkennen. Zwei ergänzende Maße sind:

- **Sensitivity** (Recall) — Anteil der wirklichen „hoch"-Fälle, die korrekt erkannt wurden.
- **Specificity** — Anteil der wirklichen „niedrig"-Fälle, die korrekt erkannt wurden.

Aus den Vorhersagen `predict(modell_log, type = "response")` baust du sie dir bei Bedarf manuell oder mit dem Paket `caret`.
:::

### Die Sigmoid-Kurve mit echten Daten

Die abstrakte Sigmoid-Kurve von oben — jetzt mit Daten. Wir zeichnen die Wahrscheinlichkeit für `islam_hoch = 1` als Funktion von `populismus`. Die 0/1-Punkte (jittert sichtbar gemacht) sind echte Befragte, die schwarze Kurve ist eine logistische Regression nur mit Populismus als Prädiktor:

```{r sigmoid-real, fig.height=3.4}
allbus_dummy |>
  filter(!is.na(populismus), !is.na(islam_hoch)) |>
  ggplot(aes(x = populismus, y = islam_hoch)) +
  geom_jitter(alpha = 0.08, color = "#1f77b4",
              width = 0.05, height = 0.06) +
  geom_smooth(method = "glm",
              method.args = list(family = "binomial"),
              color = "black", linewidth = 1.2, se = FALSE) +
  scale_y_continuous(breaks = c(0, 0.25, 0.5, 0.75, 1),
                     labels = scales::percent) +
  labs(x = "Populismus (1–5, umgepolt)",
       y = "Wahrscheinlichkeit (Islamfeindlichkeit ≥ 4)",
       title = "Sigmoid trifft echte Daten",
       caption = "Punkte (jitter) = einzelne Befragte (oben = islam_hoch = 1) · Kurve = logistische Regression")
```

**Lesart.** Bei niedrigem Populismus (links) liegt die Wahrscheinlichkeit für hohe Islamfeindlichkeit unter 30 %. Bei hohem Populismus (rechts) steigt sie auf über 80 %. Die *Form* — flach-steil-flach — ist exakt die Sigmoid-Kurve aus dem abstrakten Plot oben, nur jetzt mit echten ALLBUS-Daten gefüllt. **Genau das modelliert die logistische Regression.**

## Befunde grafisch kommunizieren

Die Modelle stehen, die Koeffizienten sind interpretiert — jetzt fehlt nur noch die Kommunikation. In einer Hausarbeit, einem Paper oder einer Präsentation ist eine Regressions-Tabelle solider Standard; eine *Grafik* macht das Ergebnis auf einen Blick lesbar.

### Coefficient-Plots: Regressionsergebnisse visualisieren {#sec-coefplot}

Das wirkungsvollste Format ist ein **Coefficient-Plot**: ein Punkt für die Schätzung, eine Linie für das Konfidenzintervall, eine senkrechte Null-Linie als Referenz. So sieht der Plot für unser Hauptmodell aus — direkt aus dem `lm`-Objekt via `broom::tidy()`:

```{r coef-plot}
library(broom)

modell |>
  tidy(conf.int = TRUE) |>
  filter(term != "(Intercept)") |>           # Konstante interessiert hier nicht
  ggplot(aes(x = estimate, y = fct_reorder(term, estimate),
             xmin = conf.low, xmax = conf.high)) +
  geom_pointrange() +
  geom_vline(xintercept = 0, linetype = "dashed", color = "grey50") +
  labs(x = "Koeffizient mit 95 %-KI", y = NULL,
       title = "Was erklärt Islamfeindlichkeit in Deutschland 2023?",
       caption = "Multiple lineare Regression · ALLBUS 2023, gewichtet · Werte aus broom::tidy(modell)")
```

**Lesart.** Auf einen Blick siehst du *welcher* Prädiktor *wie stark* wirkt: Populismus hat den größten positiven Effekt, Bildung den größten negativen. Konfidenzintervalle, die die *gestrichelte Null-Linie überschneiden*, sind statistisch unsicher — der Effekt unterscheidet sich nicht klar von 0.

::: {.callout-note}
**Hintergrund: Was tut `broom::tidy()`?** `tidy()` nimmt das `lm`-Objekt und packt die Coefficients-Tabelle in ein normales Tibble mit den Spalten `term`, `estimate`, `std.error`, `statistic`, `p.value` — plus `conf.low`/`conf.high` bei `conf.int = TRUE`. Damit ist jeder Modell-Output direkt ggplot2-tauglich, ohne dass du Werte abtippst. `broom` gehört zur tidymodels-Familie und ist die de-facto-Standardbrücke zwischen statistischen Modellen und Tidyverse-Workflows.
:::

::: {.callout-note}
**Reviewer-Hinweis.** Coefficient-Plots haben sich in der politik- und sozialwissenschaftlichen Empirie als Standard etabliert (vgl. Gelman & Hill 2007; King et al. 2000). Sie ersetzen *nicht* die vollständige Tabelle im Anhang, machen das Ergebnis aber für nicht-statistisch Geschulte zugänglich — was in interdisziplinärer Forschung den Unterschied macht.
:::

### Mehrere Grafiken kombinieren mit patchwork {#sec-patchwork}

`patchwork` ist der moderne Ersatz für `gridExtra::grid.arrange()`. Du speicherst Grafiken als Objekte und kombinierst sie mit `+`, `/` und `|`:

```{r patchwork}
p1 <- allbus |>
  filter(!is.na(islamophobie)) |>
  ggplot(aes(x = islamophobie, weight = wghtpew)) +
  geom_histogram(binwidth = 0.5, fill = "#2563eb", color = "white") +
  labs(title = "Verteilung", x = "Islamfeindlichkeit", y = "Häufigkeit")

p2 <- allbus |>
  filter(!is.na(islamophobie), !is.na(eastwest)) |>
  ggplot(aes(x = eastwest, y = islamophobie, fill = eastwest)) +
  geom_boxplot(alpha = 0.7) +
  labs(title = "Ost vs. West", x = NULL, y = "Islamfeindlichkeit") +
  theme(legend.position = "none")

p3 <- allbus |>
  filter(!is.na(islamophobie), !is.na(populismus)) |>
  ggplot(aes(x = populismus, y = islamophobie)) +
  geom_jitter(alpha = 0.2, color = "#1f77b4", width = 0.05, height = 0.05) +
  geom_abline(intercept = intercept, slope = slope,
              color = "black", linewidth = 1) +
  labs(title = "Mit Populismus", x = "Populismus", y = NULL)

(p1 | p2) / p3
```

`p1 | p2` legt nebeneinander, `/` untereinander. Klammern setzen Gruppierungen — fast wie ein arithmetischer Ausdruck.

::: {.callout-important}
**mariposa-Tipp: Statistik aus mariposa, Komposition aus patchwork.** Die Trennung ist absichtlich. mariposa liefert dir die Inferenz-Outputs (Koeffizienten, χ², r, F), ggplot2 die Visualisierung — und patchwork hält ggplot2-typisch nichts dazwischen, sondern lässt dich Plots so kombinieren, als wären sie Bausteine.
:::

### Grafiken speichern

`ggsave()` exportiert die letzte Grafik (oder ein benanntes Objekt) in beliebige Formate:

```{r save, eval=FALSE}
ggsave(
  filename = "befunde_mini_studie.png",
  plot     = (p1 | p2) / p3,
  width    = 10,
  height   = 7,
  dpi      = 300
)
```

Tipp für die Praxis: **PDF für LaTeX-Reports** (`filename = "....pdf"`), **PNG mit dpi ≥ 300 für Word/Folien**, **SVG für Web** (skalierbar).

## Übungen {-}

::: {.callout-note title="Übung 1 · Modell mit Interaktion · Reproduktion"}
Erweitere das Hauptmodell um einen **Interaktionsterm** zwischen Bildung und Populismus. Lädt der Bildungseffekt unterschiedlich stark, je nach Populismus-Wert?
:::

::: {.callout-tip title="Lösung" collapse="true"}
```{r ex1-kap9-loesung, eval=FALSE}
allbus |>
  linear_regression(
    formula = islamophobie ~ educ_kat * populismus + age + eastwest + sex,
    weights = wghtpew
  ) |>
  summary()
```
:::

::: {.callout-note title="Übung 2 · Multikollinearität prüfen · Reproduktion"}
Rechne das Hauptmodell aus dem Kapitel noch einmal und schau dir die VIF-Werte an. Sind alle unter dem kritischen Wert von 10? Welcher Prädiktor hat den höchsten VIF?
:::

::: {.callout-tip title="Lösung" collapse="true"}
```{r ex2-kap9-loesung, eval=FALSE}
modell <- allbus |>
  linear_regression(
    formula = islamophobie ~ educ_kat + age + eastwest + sex + populismus,
    weights = wghtpew
  )

X <- model.matrix(modell)[, -1, drop = FALSE]
tibble(
  praediktor = colnames(X),
  VIF        = map_dbl(seq_len(ncol(X)),
                       \(i) 1 / (1 - summary(lm(X[, i] ~ X[, -i]))$r.squared))
)
```
:::

::: {.callout-note title="Übung 3 · Logistische Regression mit dichotomer Outcome · Transfer"}
Erzeuge eine Dummy-Variable für „hohe Demokratiezufriedenheit" (`ps03` ≤ 2, da niedrige Werte hier Zufriedenheit bedeuten) und prüfe, welche Merkmale damit zusammenhängen.
:::

::: {.callout-tip title="Lösung" collapse="true"}
```{r ex3-kap9-loesung, eval=FALSE}
allbus |>
  mutate(demo_zufrieden = as.integer(ps03 <= 2)) |>
  logistic_regression(
    formula = demo_zufrieden ~ educ_kat + age + eastwest + sex + islamophobie + populismus,
    weights = wghtpew
  ) |>
  summary()
```
:::

::: {.callout-note title="Übung 4 · Mini-Projekt: eigene Regression mit Befundkomposition · Mini-Forschungsfrage"}
Wähle eine eigene abhängige Variable (z. B. Demokratiezufriedenheit, Lebenszufriedenheit, eine selbstgebaute Skala). Spezifiziere ein lineares Regressionsmodell mit mindestens drei Prädiktoren, prüfe Multikollinearität, baue einen Coefficient-Plot und kombiniere ihn per `patchwork` mit einer Verteilungs-Grafik der AV. Exportiere das Ergebnis mit `ggsave()` als PNG. Schreibe in 3–5 Sätzen, was du gefunden hast und wie du es interpretierst.

*Keine Musterlösung — die Übung ist ein Mini-Forschungsprojekt, das den kompletten Bogen vom Modell zum publikationsfähigen Befund schließt.*
:::

::: {.callout-note}
**Forschungsjournal: Stand deiner Mini-Studie — abgeschlossen.** Du hast den vollen Bogen geschafft: Datenimport (@sec-datenimport) → Skalenbildung (@sec-datentransformation) → Visualisierung (@sec-grafiken-basics) → bivariate Tests (@sec-univbivar) → Strukturvalidierung (@sec-latente) → multivariate Modellierung (hier). Du weißt jetzt, dass Populismus mit Beta ≈ 0.33 der stärkste Prädiktor von Islamfeindlichkeit ist, dass Bildung negativ wirkt und dass Ost-West-Unterschiede selbst nach Kontrolle sozialstruktureller Variablen bestehen bleiben.

Was als Nächstes kommt: Übertrage den Ansatz auf eine eigene Frage. Wenn du die Mini-Forschungsfrage-Übungen in den vorigen Kapiteln in einer eigenen Spur verfolgt hast, hast du nun ein komplettes Mini-Projekt zur Hand — vom Codebook über die Skala bis zur Coefficient-Plot-Grafik.
:::

## Was du jetzt weißt {-}

- Du rechnest eine **einfache lineare Regression** (`y ~ x`) mit `linear_regression()`, liest Intercept, Steigung, R² und F, und zeichnest die Regressionsgerade **händisch** mit `geom_abline()` aus den Modell-Koeffizienten.
- Du verstehst die **OLS-Logik** („kleinste Quadrate") als Gummizug-Bild und kennst die Formel für $\hat{\beta}$ als standardisierte Kovarianz.
- Du rechnest eine **multiple lineare Regression** mit `linear_regression()` und interpretierst Beta-Koeffizienten, R², adjustiertes R² und Modell-F.
- Du vergleichst Modelle mit `anova()` — mariposa-Modelle erben seit 0.6.3 direkt von `lm`, alle Standard-R-Funktionen dispatchen ohne `$model`-Extraktion.
- Du prüfst **Multikollinearität** mit VIF und Tolerance, kennst die Formel $\text{VIF}_i = 1 / (1 - R^2_i)$ und die Faustregel VIF > 10.
- Du baust die **vier Residuen-Standardplots** händisch mit `broom::augment()` + ggplot2 + patchwork und ersetzt damit das schmucklose `plot(modell)`.
- Du rechnest mehrfaktorielle **ANOVA** (`factorial_anova()`) und **ANCOVA** (`ancova()`) und visualisierst Interaktionen mit eigenen Linienplots.
- Du rechnest eine **logistische Regression** mit `logistic_regression()`, liest Odds Ratios und kennst Accuracy, Sensitivity und Specificity als ergänzende Klassifikationsmaße.
- Du visualisierst Regressionsergebnisse als **Coefficient-Plot** mit `broom::tidy()` + `geom_pointrange()`.
- Du fasst mehrere Plots mit `patchwork` zu Kompositionen zusammen und exportierst mit `ggsave()`.

Damit hast du den gesamten Werkzeugkasten dieses Buchs zusammen: SPSS-Daten → Datenimport → Datentransformation → Visualisierung → uni-/bivariate Analyse → latente Strukturen → Erklärungsmodelle → publikationsfähige Grafik. Was als Nächstes? Wende es an. Auf deine eigene Forschungsfrage, mit deinen eigenen Daten.

## Mini-Glossar: Begriffe für Erklärungsmodelle {-}

| Begriff               | Bedeutung in einem Satz                                                                  |
| :-------------------- | :--------------------------------------------------------------------------------------- |
| **OLS**               | *Ordinary Least Squares* — die Standardmethode, die Regressionsgerade durch Minimierung der quadrierten Residuen bestimmt |
| **Koeffizient (B)**   | unstandardisierter Effekt: Änderung in y pro Einheit x — in Original-Maßeinheiten        |
| **Beta (β)**          | standardisierter Effekt: relative Stärke der Prädiktoren *innerhalb* eines Modells       |
| **Standardfehler**    | Präzision der Koeffizienten-Schätzung; kleiner = präziser                                |
| **Residuum**          | beobachtetes y minus vorhergesagtes y — der Anteil, den das Modell *nicht* erklärt        |
| **Dummy-Variable**    | 0/1-Hilfsvariable, die *eine* Faktor-Ausprägung gegen die Referenz absetzt                |
| **Referenzkategorie** | die Faktor-Ausprägung ohne eigenen Dummy — alle anderen Dummies sind Vergleiche zu ihr   |
| **Treatment-Kontrast** | R-Standard-Kodierungsschema: erste Level = Referenz, restliche werden zu Dummies         |
| **R²**                | Anteil der erklärten Varianz in der AV; in Sozialwissenschaften meist 0.05 – 0.30        |
| **adjustiertes R²**   | R² korrigiert für Anzahl der Prädiktoren — fair für Modellvergleiche                     |
| **VIF**               | *Variance Inflation Factor* — $\text{VIF}_i = 1/(1-R^2_i)$; > 10 problematisch           |
| **Tolerance**         | $1/\text{VIF} = 1 - R^2_i$ — niedrig (< 0.1) = problematisch                             |
| **Leverage**          | Hebelwirkung eines Falls im Prädiktor-Raum; hohe Werte = potenziell einflussreicher Fall |
| **Cook's Distance**   | Gesamteinfluss eines einzelnen Falls auf das Modell; Werte > 1 sind echte Verdachtsfälle |
| **Interaktion**       | Effekt einer Variable hängt vom Wert einer anderen ab                                    |
| **Odds Ratio (OR)**   | $\exp(\text{Logit-Koeffizient})$ — Faktor, um den sich die Chance ändert                 |
| **Pseudo-R² (Nagelkerke)** | R²-Analog für logistische Regression; nicht direkt mit linearem R² vergleichbar     |
| **Accuracy**          | Anteil korrekt klassifizierter Fälle; bei unausgewogenen Klassen irreführend             |

## Weiterführend {-}

- mariposa-Vignette [„Regression Analysis"](https://yannickdiehl.github.io/mariposa/articles/regression-analysis.html).
- Andy Field et al., *Discovering Statistics Using R*, Kapitel zu multipler Regression, ANCOVA und Faktorenanalyse.
- John Fox & Sanford Weisberg, *An R Companion to Applied Regression* — die Standardreferenz für Regressionsdiagnostik in R.
- Andrew Gelman & Jennifer Hill, *Data Analysis Using Regression and Multilevel/Hierarchical Models* — Klassiker für moderne, anwendungsorientierte Regression.
- David Robinson, [broom-Paket](https://broom.tidymodels.org/) — extrahiert Modellergebnisse als Tibble, ideale Vorbereitung für Coefficient-Plots.
- [patchwork-Dokumentation](https://patchwork.data-imaginist.com/) für die Komposition komplexerer Layouts.
