# Erklärungsmodelle {#sec-erklaerung}

```{r setup-kap9, include=FALSE}
library(tidyverse)
library(mariposa)
library(patchwork)
source("R/_common.R")
source("R/prep.R")

# Kapitel-spezifische Ergaenzungen: educ_kat fuer Regression/ANOVA,
# labelled-zu-Faktor-Konvertierung fuer lesbare Tabellen.
allbus <- allbus |>
  rec(educ, rules = "1:2=1 [niedrig]; 3=2 [mittel]; 4:5=3 [hoch]; else=NA",
      as.factor = TRUE, suffix = "_kat") |>
  to_label(eastwest, sex)
```

> *Welche Merkmale erklären Islamfeindlichkeit am besten — Bildung, Region, Alter, Populismus?*

In @sec-univbivar hast du Variablen einzeln beschrieben und paarweise verglichen. In @sec-latente hast du die Skalen empirisch validiert. Jetzt verdichten wir den ganzen Methoden-Strang zu einem **erklärenden Modell**: mehrere Prädiktoren gleichzeitig, mit Kontrolle gegenseitiger Einflüsse.

::: {.callout-note}
**Forschungsjournal: Wo stehst du in deiner Mini-Studie?** Letzte Etappe. Mit diesem Kapitel schließt sich der Kreis: vom Rohitem über die Skala über die bivariaten Befunde zum multivariaten Modell — und am Ende zur publikationsfähigen Grafik. Wenn du die letzten Übungen durchziehst, hast du ein vollständiges, reproduzierbares Forschungsergebnis zur Islamfeindlichkeit in Deutschland 2023. Genau das, was bei einer Tagungsdiskussion oder einer Hausarbeit gefragt wäre.
:::

## Worum es geht

Die wahre Stärke der quantitativen Sozialforschung kommt erst zum Vorschein, wenn du mehr als zwei Variablen gleichzeitig betrachtest. In @sec-univbivar hast du gezeigt: Islamfeindlichkeit korreliert positiv mit Populismus, negativ mit Bildung, ist im Osten höher als im Westen. Aber das wirft sofort die nächste Frage auf: *Sind das alles unabhängige Effekte? Oder hängen sie zusammen?*

Vielleicht ist der Ost-West-Unterschied gar nicht „echt" — vielleicht liegt er nur daran, dass im Osten der Bildungsdurchschnitt etwas niedriger ist, und der eigentliche Treiber ist Bildung. Vielleicht wirkt Populismus ganz anders bei niedrig Gebildeten als bei hoch Gebildeten. Solche **multikausalen** Fragen lassen sich mit bivariaten Tests nicht beantworten. Du brauchst dafür ein Modell, das mehrere Prädiktoren *gleichzeitig* berücksichtigt — und dabei zeigt, was bei jeder einzelnen Variable übrig bleibt, wenn die anderen kontrolliert werden.

Das ist der Kern multivariater Verfahren: Sie isolieren den Effekt einer Variable, indem sie alle anderen gleichzeitig „herausrechnen". Wenn am Ende der Effekt von Region kleiner wird, sobald Bildung im Modell ist, weißt du: ein Teil des scheinbaren Ost-West-Unterschieds war eigentlich ein Bildungseffekt. Wenn er gleich bleibt, weißt du: Region ist ein eigenständiger Prädiktor.

Dieses Kapitel führt dich durch die vier wichtigsten Werkzeuge dieser Klasse:

1. **Mehrfaktorielle ANOVA** — wenn zwei kategoriale Faktoren gleichzeitig wirken, eventuell sogar mit einer *Interaktion* (also der Frage: *„Wirkt der Effekt von A in unterschiedlichen Subgruppen von B unterschiedlich stark?"*).
2. **ANCOVA** — eine ANOVA mit einer kontinuierlichen Kovariate, die du als Störfaktor herausrechnen willst.
3. **Multiple lineare Regression** — der Allrounder, wenn deine abhängige Variable intervallskaliert ist (wie unsere Islamfeindlichkeits-Skala). Mit ihr kannst du beliebig viele Prädiktoren modellieren und ihre relative Wirkungsstärke vergleichen.
4. **Logistische Regression** — wenn deine abhängige Variable nur zwei Werte hat (ja/nein, hoch/niedrig). Sie ist die Standardmethode, um die *Wahrscheinlichkeit* eines binären Outcomes zu modellieren.

Am Ende kommunizieren wir die Befunde grafisch: **Coefficient-Plots** machen Modellergebnisse auf einen Blick lesbar, **Patchwork** kombiniert mehrere Befund-Plots zu einer publikationsfähigen Komposition, **`ggsave()`** exportiert das Ergebnis in beliebige Formate.

## Was du nach diesem Kapitel kannst {-}

- **Mehrfaktorielle ANOVA** mit Interaktion (`factorial_anova()`) und **ANCOVA** mit kontinuierlicher Kovariate (`ancova()`) rechnen.
- Eine **multiple lineare Regression** rechnen, gewichten und interpretieren — Koeffizienten, Beta, R², Modell-F.
- Multikollinearität über **VIF** und **Tolerance** prüfen.
- Residuen mit den vier Standard-Diagnostikplots checken.
- Zwei Regressionsmodelle mit `anova()` formal vergleichen.
- Eine **logistische Regression** rechnen, die einem dichotomen Outcome folgt — inkl. Odds Ratios.
- Regressionsergebnisse als **Coefficient-Plot** visualisieren.
- Mehrere Plots mit **patchwork** zu einer Komposition kombinieren.
- Grafiken mit `ggsave()` in publikationsfähiger Auflösung exportieren.

## ANOVA mit mehreren Faktoren {#sec-anova-mult}

Die einfaktorielle ANOVA aus @sec-univbivar testet *einen* Gruppierungsfaktor. In der Praxis willst du oft mehrere Faktoren gleichzeitig prüfen — und vor allem: ob ein Faktor in unterschiedlichen Subgruppen *unterschiedlich* wirkt (Interaktion).

### Zweifaktorielle ANOVA mit `factorial_anova()`

**Frage:** Wirkt der Bildungseffekt auf Islamfeindlichkeit in Ost und West gleich, oder unterscheidet er sich?

```{r factorial-anova}
allbus |>
  factorial_anova(islamophobie,
                  between = c(educ_kat, eastwest),
                  weights = wghtpew)
```

**Lesart.** Du bekommst drei F-Tests: für jeden **Haupteffekt** einen (Bildung, Region) und einen für die **Interaktion** (Bildung × Region). Eine signifikante Interaktion bedeutet: der Bildungseffekt auf Islamfeindlichkeit fällt in Ost und West unterschiedlich aus. Ist die Interaktion nicht signifikant, sind beide Effekte additiv — beide wirken in beiden Regionen ähnlich.

::: {.callout-note}
**Forschungshintergrund: Interaktionen lesen.** Eine Interaktion ist ein der wichtigsten Befundklassen empirischer Politikforschung. „Effekt von X auf Y *hängt davon ab*, in welcher Subgruppe gemessen wird" — das ist methodisch eine *moderierende* Beziehung. In der Diskussion ist das oft der inhaltlich interessanteste Befund: nicht *dass* etwas wirkt, sondern *wo* und *für wen* es wirkt.
:::

### ANCOVA mit `ancova()`

Die **Kovarianzanalyse** mischt ANOVA und Regression: Du hast einen kategorialen Gruppierungsfaktor (z. B. Bildung) und eine kontinuierliche **Kovariate** (z. B. Alter). ANCOVA testet den Gruppenunterschied, *nachdem* der Einfluss der Kovariate herausgerechnet wurde.

**Frage:** Unterscheiden sich Bildungsgruppen in der Islamfeindlichkeit, wenn das Alter konstant gehalten wird?

```{r ancova-demo}
allbus |>
  ancova(islamophobie,
         between = educ_kat, covariate = age,
         weights = wghtpew)
```

**Lesart.** Der Gruppeneffekt von Bildung wird *bereinigt* um den Alterseffekt ausgegeben. ANCOVA ist nützlich, wenn ein bekannter Störfaktor zwischen den Gruppen variiert und du seinen Einfluss isolieren willst — methodisch eine Brücke zur Regression im nächsten Abschnitt.

## Lineare Regression {#sec-regression}

Jetzt die zentrale Methode dieses Kapitels — und vermutlich die wichtigste Methode in der gesamten quantitativen Sozialforschung: die **multiple lineare Regression**.

Die Grundidee ist visuell einfach. Stell dir vor, du würdest auf einer x-Achse den Bildungsgrad und auf einer y-Achse Islamfeindlichkeit auftragen. Du würdest eine Punktwolke sehen. Eine **lineare Regression** findet die Linie, die am besten durch diese Wolke passt — also die Linie, die im Schnitt am dichtesten an allen Punkten vorbeiläuft. Die Steigung dieser Linie sagt dir: *„Wenn Bildung um eine Einheit steigt, sinkt Islamfeindlichkeit um den Steigungswert."* Das ist der **Regressionskoeffizient** der Variable Bildung.

Bei einer *multiplen* Regression wird das mehrdimensional. Statt einer Geraden im 2D-Raum suchst du eine *Ebene* (oder noch höherdimensionale Fläche), die durch eine Wolke aus Punkten in mehreren Dimensionen passt. Jeder Prädiktor bekommt seinen eigenen Koeffizienten, und dieser Koeffizient sagt: *„Wenn diese Variable um eine Einheit steigt, *bei gleichzeitiger Konstanthaltung aller anderen Variablen*, ändert sich y um diesen Wert."* Das „bei Konstanthaltung" ist der entscheidende Punkt — genau dadurch isoliert die multiple Regression unabhängige Effekte.

Die wichtigste Zahl für die Gesamtgüte des Modells ist **R²**: der Anteil der Varianz in der abhängigen Variable, den das Modell erklärt. Ein R² von 0.30 bedeutet: deine Prädiktoren erklären 30 Prozent der Streuung in der abhängigen Variable; 70 Prozent bleiben unerklärt (durch Variablen, die du nicht im Modell hast, durch Messfehler, durch Zufall). In der Sozialforschung sind R² über 0.30 schon ein deutlicher Befund — perfekte Erklärung mit R² nahe 1 gibt es nur in den Naturwissenschaften.

**Frage:** Welche Variablen erklären Islamfeindlichkeit am besten — Bildung, Alter, Region, Geschlecht, Populismus?

```{r lm}
modell <- allbus |>
  linear_regression(
    formula = islamophobie ~ educ_kat + age + eastwest + sex + populismus,
    weights = wghtpew
  )

modell
```

Die Kurzfassung zeigt dir R², adjustiertes R², den F-Test des Gesamtmodells und das N. Die volle SPSS-Style-Tabelle bekommst du mit `summary()`:

```{r lm-summary}
summary(modell)
```

**Lesart.** Die `Coefficients`-Tabelle ist das Herzstück:

- **B** — unstandardisierte Koeffizienten. Interpretation: „Wenn x um eine Einheit steigt, ändert sich y um B Einheiten."
- **Std. Error** und **t-Wert** — Präzision der Schätzung.
- **Beta** — standardisierte Koeffizienten. Skalenunabhängig und damit direkt vergleichbar zwischen den Prädiktoren — die wichtigste Hilfe, um zu sagen, *welcher* Prädiktor relativ am stärksten wirkt.
- **Sig.** — *p*-Werte.

In unserem Modell ist `populismus` mit einem Beta von rund 0.33 der stärkste Prädiktor — wer populistischer eingestellt ist, ist auch islamfeindlicher. Bildung wirkt negativ (höhere Bildung → weniger Islamfeindlichkeit), Alter und Ost-Region positiv.

::: {.callout-note}
**Reviewer-Hinweis.** Eine vollständige Regressions-Tabelle enthält: B, SE, β, 95 %-KI, *p*-Wert, R², adjustiertes R², F des Modells, df, *N*. Wenn ein Reviewer fragt, „und was ist mit Multikollinearität?", solltest du VIF/Tolerance zur Hand haben — das gehört in den Methodenteil oder den Anhang.
:::

::: {.callout-note}
**Hintergrund: Multikollinearität prüfen.** Wenn zwei Prädiktoren stark miteinander korrelieren, hat das Modell Mühe, ihre Effekte zu trennen — Koeffizienten werden instabil, Standardfehler steigen. Die Diagnose-Maße sind **VIF** (Variance Inflation Factor) und **Tolerance** (= 1 / VIF). mariposa rechnet beide automatisch und gibt sie standardmäßig im `summary()` aus:

```{r vif-callout, eval=FALSE}
summary(modell, collinearity = TRUE)     # Standardeinstellung
summary(modell, collinearity = FALSE)    # Block ausblenden
```

Faustregeln: **VIF > 10** signalisiert problematische Multikollinearität, **VIF > 5** ist Warngrenze. Tolerance < 0.2 entsprechend. Wenn ein Prädiktor weit über der Schwelle liegt, prüfst du: Lässt sich einer der hoch korrelierten Prädiktoren weglassen oder zu einer Skala zusammenfassen?
:::

::: {.callout-tip}
**Tipp: Residuen-Diagnostik.** Die Annahmen der linearen Regression (Linearität, Normalverteilung der Residuen, Homoskedastizität, keine Ausreißer) prüfst du am schnellsten mit den vier Standard-Plots:

```{r residual-plot, fig.show='hold'}
plot(modell$model)
```

Du bekommst nacheinander: *Residuals vs Fitted* (Linearität), *QQ-Plot* (Normalverteilung der Residuen), *Scale-Location* (Homoskedastizität) und *Residuals vs Leverage* (Ausreißer / Hebelpunkte).
:::

### Modelle vergleichen

Wenn du prüfen willst, ob ein zusätzlicher Prädiktor das Modell *signifikant* verbessert, rechnest du beide Modelle und vergleichst sie mit `anova()`.

mariposas `linear_regression()` gibt ein **Listenobjekt** zurück — das eigentliche `lm`-Objekt aus base R liegt darin unter `$model`. Damit kannst du es an `anova()`, `plot()` oder `predict()` weiterreichen:

```{r model-compare}
# Beide Modelle muessen auf demselben Fall-Set rechnen, sonst lehnt anova() ab.
allbus_modell <- allbus |>
  drop_na(islamophobie, educ_kat, age, eastwest, sex, populismus)

m_basis <- allbus_modell |>
  linear_regression(islamophobie ~ educ_kat + age + eastwest + sex,
                    weights = wghtpew)
m_voll <- allbus_modell |>
  linear_regression(islamophobie ~ educ_kat + age + eastwest + sex + populismus,
                    weights = wghtpew)

anova(m_basis$model, m_voll$model)   # F-Test auf inkrementelle Varianzaufklaerung
```

::: {.callout-tip}
**SPSS → R: Hierarchische Regression.** In SPSS klickst du in `Linear Regression` mehrere `Block`-Stufen und bekommst die Modellvergleichsstatistik gratis. In R rechnest du jedes Modell einzeln und vergleichst sie explizit — das ist mehr Code, aber sichtbarer.
:::

## Logistische Regression {#sec-logistic}

Die lineare Regression eignet sich nur für intervallskalierte abhängige Variablen — also Größen, die einen geordneten, kontinuierlichen Wertebereich haben. Was machst du, wenn dein Outcome nur zwei Werte hat? Etwa „wählt grün — wählt nicht grün", „hat einen Hochschulabschluss — hat keinen", „hat eine hohe Islamfeindlichkeit — hat eine niedrige"?

Hier scheitert die lineare Regression. Sie würde vorhersagen, dass eine Person etwa mit Wahrscheinlichkeit 1.3 grün wählt — was offensichtlich unsinnig ist (Wahrscheinlichkeiten liegen zwischen 0 und 1). Die Lösung ist die **logistische Regression**: Sie modelliert nicht den Wert der abhängigen Variable selbst, sondern die *Wahrscheinlichkeit*, dass das Ereignis eintritt, und sorgt durch eine clevere Transformation (die logistische Funktion) dafür, dass die Vorhersagen immer zwischen 0 und 1 bleiben.

Die Koeffizienten sind interpretierbar als **Odds Ratios** — der Faktor, um den sich die Chance (das Verhältnis von Eintreten zu Nicht-Eintreten) ändert, wenn der Prädiktor um eine Einheit steigt. Ein Odds Ratio von 1.5 für Bildung bedeutet: Eine Bildungsstufe höher zu sein erhöht die Chance des Outcomes um 50 Prozent. Ein Odds Ratio unter 1 bedeutet eine *Reduktion* der Chance.

Wir konstruieren für unsere Mini-Studie eine Dummy-Variable: „hohe Islamfeindlichkeit" (Skalenwert ≥ 4).

**Frage:** Welche Merkmale unterscheiden Befragte mit hoher Islamfeindlichkeit von den anderen?

```{r logreg}
allbus_dummy <- allbus |>
  mutate(islam_hoch = as.integer(islamophobie >= 4))

modell_log <- allbus_dummy |>
  logistic_regression(
    formula = islam_hoch ~ educ_kat + age + eastwest + sex,
    weights = wghtpew
  )

modell_log
```

**Lesart.** Die Kurzfassung zeigt:

- **Nagelkerke R²** — Pseudo-R², grob mit dem R² einer linearen Regression vergleichbar.
- **χ² des Modells** — Likelihood-Ratio-Test gegen das Null-Modell.
- **Accuracy** — Anteil korrekt klassifizierter Fälle.

Die volle Tabelle mit Koeffizienten, **Odds Ratios** und Konfidenzintervallen wieder mit `summary()`:

```{r logreg-summary}
summary(modell_log)
```

Odds Ratios > 1 erhöhen, < 1 verringern die Wahrscheinlichkeit des Outcomes.

::: {.callout-note}
**Hintergrund: Accuracy ist nur eine Klassifikationskennzahl.** Accuracy = (richtig positiv + richtig negativ) / Gesamt — beantwortet aber nicht, *wo* das Modell scheitert. Bei unausgewogenen Klassen (z. B. 90 % „niedrig", 10 % „hoch") kann ein Modell, das alles als „niedrig" vorhersagt, schon eine Accuracy von 90 % erreichen, ohne einen einzigen „hoch"-Fall zu erkennen. Zwei ergänzende Maße sind:

- **Sensitivity** (Recall) — Anteil der wirklichen „hoch"-Fälle, die korrekt erkannt wurden.
- **Specificity** — Anteil der wirklichen „niedrig"-Fälle, die korrekt erkannt wurden.

Aus den Vorhersagen `predict(modell_log$model, type = "response")` baust du sie dir bei Bedarf manuell oder mit dem Paket `caret`.
:::

## Befunde grafisch kommunizieren

Die Modelle stehen, die Koeffizienten sind interpretiert — jetzt fehlt nur noch die Kommunikation. In einer Hausarbeit, einem Paper oder einer Präsentation ist eine Regressions-Tabelle solider Standard; eine *Grafik* macht das Ergebnis auf einen Blick lesbar.

### Coefficient-Plots: Regressionsergebnisse visualisieren {#sec-coefplot}

Das wirkungsvollste Format ist ein **Coefficient-Plot**: ein Punkt für die Schätzung, eine Linie für das Konfidenzintervall, eine senkrechte Null-Linie als Referenz. So sieht eine direkt aus dem Modell der Mini-Studie motivierte Visualisierung aus:

```{r coef-plot}
tibble(
  term  = c("Bildung", "Alter", "Ost vs. West", "Geschlecht", "Populismus"),
  beta  = c(-0.13, 0.30, 0.10, 0.05, 0.33),
  lower = c(-0.18, 0.26, 0.04, -0.01, 0.27),
  upper = c(-0.08, 0.34, 0.16, 0.10, 0.39)
) |>
  ggplot(aes(x = beta, y = fct_reorder(term, beta), xmin = lower, xmax = upper)) +
  geom_pointrange() +
  geom_vline(xintercept = 0, linetype = "dashed", color = "grey50") +
  labs(x = "Standardisierter Koeffizient (Beta)", y = NULL,
       title = "Was erklärt Islamfeindlichkeit in Deutschland 2023?",
       caption = "Multiple lineare Regression, ALLBUS 2023, gewichtet")
```

**Lesart.** Auf einen Blick siehst du *welcher* Prädiktor *wie stark* wirkt: Populismus hat den größten positiven Effekt, Bildung den größten negativen. Konfidenzintervalle, die die Null-Linie überschneiden, sind statistisch unsicher (im Beispiel: Geschlecht).

In der Praxis ziehst du die Werte (`beta`, `lower`, `upper`) nicht händisch aus dem Modell — du extrahierst sie mit `broom::tidy(modell, conf.int = TRUE)`. Die Logik des Plots bleibt aber dieselbe.

::: {.callout-note}
**Reviewer-Hinweis.** Coefficient-Plots haben sich in der politik- und sozialwissenschaftlichen Empirie als Standard etabliert (vgl. Gelman & Hill 2007; King et al. 2000). Sie ersetzen *nicht* die vollständige Tabelle im Anhang, machen das Ergebnis aber für nicht-statistisch Geschulte zugänglich — was in interdisziplinärer Forschung den Unterschied macht.
:::

### Mehrere Grafiken kombinieren mit patchwork {#sec-patchwork}

`patchwork` ist der moderne Ersatz für `gridExtra::grid.arrange()`. Du speicherst Grafiken als Objekte und kombinierst sie mit `+`, `/` und `|`:

```{r patchwork}
p1 <- allbus |>
  filter(!is.na(islamophobie)) |>
  ggplot(aes(x = islamophobie, weight = wghtpew)) +
  geom_histogram(binwidth = 0.5, fill = "#2563eb", color = "white") +
  labs(title = "Verteilung", x = "Islamfeindlichkeit", y = "Häufigkeit")

p2 <- allbus |>
  filter(!is.na(islamophobie), !is.na(eastwest)) |>
  ggplot(aes(x = eastwest, y = islamophobie, fill = eastwest)) +
  geom_boxplot(alpha = 0.7) +
  labs(title = "Ost vs. West", x = NULL, y = "Islamfeindlichkeit") +
  theme(legend.position = "none")

p3 <- allbus |>
  filter(!is.na(islamophobie), !is.na(populismus)) |>
  ggplot(aes(x = populismus, y = islamophobie)) +
  geom_jitter(alpha = 0.2, color = "#1f77b4", width = 0.05, height = 0.05) +
  geom_smooth(method = "lm", color = "black") +
  labs(title = "Mit Populismus", x = "Populismus", y = NULL)

(p1 | p2) / p3
```

`p1 | p2` legt nebeneinander, `/` untereinander. Klammern setzen Gruppierungen — fast wie ein arithmetischer Ausdruck.

::: {.callout-important}
**mariposa-Tipp: Statistik aus mariposa, Komposition aus patchwork.** Die Trennung ist absichtlich. mariposa liefert dir die Inferenz-Outputs (Koeffizienten, χ², r, F), ggplot2 die Visualisierung — und patchwork hält ggplot2-typisch nichts dazwischen, sondern lässt dich Plots so kombinieren, als wären sie Bausteine.
:::

### Grafiken speichern

`ggsave()` exportiert die letzte Grafik (oder ein benanntes Objekt) in beliebige Formate:

```{r save, eval=FALSE}
ggsave(
  filename = "befunde_mini_studie.png",
  plot     = (p1 | p2) / p3,
  width    = 10,
  height   = 7,
  dpi      = 300
)
```

Tipp für die Praxis: **PDF für LaTeX-Reports** (`filename = "....pdf"`), **PNG mit dpi ≥ 300 für Word/Folien**, **SVG für Web** (skalierbar).

## Übungen {-}

::: {.callout-note title="Übung 1 · Modell mit Interaktion · Reproduktion"}
Erweitere das Hauptmodell um einen **Interaktionsterm** zwischen Bildung und Populismus. Lädt der Bildungseffekt unterschiedlich stark, je nach Populismus-Wert?
:::

::: {.callout-tip title="Lösung" collapse="true"}
```{r ex1-kap9-loesung, eval=FALSE}
allbus |>
  linear_regression(
    formula = islamophobie ~ educ_kat * populismus + age + eastwest + sex,
    weights = wghtpew
  ) |>
  summary()
```
:::

::: {.callout-note title="Übung 2 · Multikollinearität prüfen · Reproduktion"}
Rechne das Hauptmodell aus dem Kapitel noch einmal und schau dir die VIF-Werte an. Sind alle unter dem kritischen Wert von 10? Welcher Prädiktor hat den höchsten VIF?
:::

::: {.callout-tip title="Lösung" collapse="true"}
```{r ex2-kap9-loesung, eval=FALSE}
modell <- allbus |>
  linear_regression(
    formula = islamophobie ~ educ_kat + age + eastwest + sex + populismus,
    weights = wghtpew
  )
summary(modell, collinearity = TRUE)
```
:::

::: {.callout-note title="Übung 3 · Logistische Regression mit dichotomer Outcome · Transfer"}
Erzeuge eine Dummy-Variable für „hohe Demokratiezufriedenheit" (`ps03` ≤ 2, da niedrige Werte hier Zufriedenheit bedeuten) und prüfe, welche Merkmale damit zusammenhängen.
:::

::: {.callout-tip title="Lösung" collapse="true"}
```{r ex3-kap9-loesung, eval=FALSE}
allbus |>
  mutate(demo_zufrieden = as.integer(ps03 <= 2)) |>
  logistic_regression(
    formula = demo_zufrieden ~ educ_kat + age + eastwest + sex + islamophobie + populismus,
    weights = wghtpew
  ) |>
  summary()
```
:::

::: {.callout-note title="Übung 4 · Mini-Projekt: eigene Regression mit Befundkomposition · Mini-Forschungsfrage"}
Wähle eine eigene abhängige Variable (z. B. Demokratiezufriedenheit, Lebenszufriedenheit, eine selbstgebaute Skala). Spezifiziere ein lineares Regressionsmodell mit mindestens drei Prädiktoren, prüfe Multikollinearität, baue einen Coefficient-Plot und kombiniere ihn per `patchwork` mit einer Verteilungs-Grafik der AV. Exportiere das Ergebnis mit `ggsave()` als PNG. Schreibe in 3–5 Sätzen, was du gefunden hast und wie du es interpretierst.

*Keine Musterlösung — die Übung ist ein Mini-Forschungsprojekt, das den kompletten Bogen vom Modell zum publikationsfähigen Befund schließt.*
:::

::: {.callout-note}
**Forschungsjournal: Stand deiner Mini-Studie — abgeschlossen.** Du hast den vollen Bogen geschafft: Datenimport (@sec-datenimport) → Skalenbildung (@sec-datentransformation) → Visualisierung (@sec-grafiken-basics) → bivariate Tests (@sec-univbivar) → Strukturvalidierung (@sec-latente) → multivariate Modellierung (hier). Du weißt jetzt, dass Populismus mit Beta ≈ 0.33 der stärkste Prädiktor von Islamfeindlichkeit ist, dass Bildung negativ wirkt und dass Ost-West-Unterschiede selbst nach Kontrolle sozialstruktureller Variablen bestehen bleiben.

Was als Nächstes kommt: Übertrage den Ansatz auf eine eigene Frage. Wenn du die Mini-Forschungsfrage-Übungen in den vorigen Kapiteln in einer eigenen Spur verfolgt hast, hast du nun ein komplettes Mini-Projekt zur Hand — vom Codebook über die Skala bis zur Coefficient-Plot-Grafik.
:::

## Was du jetzt weißt {-}

- Du rechnest mehrfaktorielle ANOVA (`factorial_anova()`) und ANCOVA (`ancova()`) mit Interaktion und Kovariate.
- Du rechnest eine multiple lineare Regression mit `linear_regression()`, interpretierst Beta-Koeffizienten und prüfst Multikollinearität (VIF, Tolerance).
- Du checkst Residuen mit den vier Standard-Plots von `plot(modell$model)`.
- Du vergleichst Modelle mit `anova()` und kennst den Unterschied von mariposa-Listenobjekt und `$model`-`lm`-Objekt.
- Du rechnest eine logistische Regression mit `logistic_regression()`, liest Odds Ratios und kennst Accuracy, Sensitivity und Specificity als ergänzende Klassifikationsmaße.
- Du visualisierst Regressionsergebnisse als Coefficient-Plot mit `geom_pointrange()`.
- Du fasst mehrere Plots mit `patchwork` zu Kompositionen zusammen.
- Du exportierst Grafiken mit `ggsave()` in publikationsfähiger Qualität.

Damit hast du den gesamten Werkzeugkasten dieses Buchs zusammen: SPSS-Daten → Datenimport → Datentransformation → Visualisierung → uni-/bivariate Analyse → latente Strukturen → Erklärungsmodelle → publikationsfähige Grafik. Was als Nächstes? Wende es an. Auf deine eigene Forschungsfrage, mit deinen eigenen Daten.

## Weiterführend {-}

- mariposa-Vignette [„Regression Analysis"](https://yannickdiehl.github.io/mariposa/articles/regression-analysis.html).
- Andy Field et al., *Discovering Statistics Using R*, Kapitel zu multipler Regression, ANCOVA und Faktorenanalyse.
- John Fox & Sanford Weisberg, *An R Companion to Applied Regression* — die Standardreferenz für Regressionsdiagnostik in R.
- Andrew Gelman & Jennifer Hill, *Data Analysis Using Regression and Multilevel/Hierarchical Models* — Klassiker für moderne, anwendungsorientierte Regression.
- David Robinson, [broom-Paket](https://broom.tidymodels.org/) — extrahiert Modellergebnisse als Tibble, ideale Vorbereitung für Coefficient-Plots.
- [patchwork-Dokumentation](https://patchwork.data-imaginist.com/) für die Komposition komplexerer Layouts.
