---
description: "Eine Einführung in die statistische Datenanalyse mit R, tidyverse und mariposa für die Sozialwissenschaften — mit ALLBUS 2023."
---

```{r setup-global, include=FALSE}
library(tidyverse)
library(mariposa)
library(patchwork)
source("R/_common.R")

knitr::write_bib(
  c(.packages(), "knitr", "rmarkdown", "mariposa", "tidyverse", "patchwork", "quarto"),
  "packages.bib"
)
```

# [0]{.chapter-number}&nbsp;&nbsp;Vorwort {.unnumbered}

> *Sind islamfeindliche Einstellungen in Ostdeutschland weiter verbreitet als im Westen? Wer trägt sie, und wie hängen sie mit politischen Orientierungen zusammen?*

Wer auf Fragen wie diese in einem Datensatz nachsehen will, braucht zwei Dinge: einen sauberen Datensatz wie den **ALLBUS 2023** — und ein Werkzeug, das ihn auswerten kann. Dieses Buch ist eine Einführung in genau dieses Werkzeug: **R** für die statistische Datenanalyse in den Sozialwissenschaften. Es richtet sich an Studierende, die R neu kennenlernen — oft mit Vorerfahrung in SPSS — und einen einfachen, modernen Einstieg suchen.

Du arbeitest dich vom ersten Datenimport über deskriptive und inferenzstatistische Verfahren bis zu Faktorenanalyse und Regression. Dein Werkzeugkasten ist dabei bewusst klein gehalten: das **tidyverse** für Datenmanipulation und Visualisierung und das Marburger Paket **mariposa** für die statistische Analyse. Hinzu kommt **Quarto** als Brücke vom Code zum publizierten Bericht.

Anwendungsziel sind sozialwissenschaftliche Studien mit wissenschaftlichen Erhebungsstandards. Auch unstandardisierte Datensätze lassen sich mit denselben Techniken bearbeiten, und Survey-Gewichtung ist von Anfang an mit dabei.

## Was du nach diesem Buch kannst {-}

- Datensätze aus SPSS, Stata oder Excel einlesen und mit Labels und fehlenden Werten umgehen.
- Daten transformieren, rekodieren und Skalen aus Items bilden.
- Univariate, bivariate und multivariate Analysen durchführen — auch mit Survey-Gewichten.
- Korrelationen, Faktorenanalysen, lineare und logistische Regressionen rechnen und interpretieren.
- Befunde mit ggplot2 in publikationsfähige Grafiken bringen.
- Eine Analyse so dokumentieren, dass sie reproduzierbar ist.

## Wie liest du dieses Buch? {-}

- **Linear lesen.** Die Kapitel bauen aufeinander auf. Kap. 3 setzt die Grundlagen aus Kap. 1–2 voraus, alle Methoden-Kapitel ab Kap. 7 setzen die Datenpräp aus Kap. 4–5 voraus, und die Visualisierungs-Grundlagen aus Kap. 6 werden von Kap. 7 bis 9 durchgehend genutzt.
- **Code mitlaufen lassen.** Halte RStudio parallel offen und kopiere die Chunks in dein Skript. Copy-and-paste ist ausdrücklich erwünscht.
- **Übungen ernst nehmen.** Jedes Kapitel endet mit vier Aufgaben — zwei reine Reproduktionen, eine Transfer-Aufgabe und eine **Mini-Forschungsfrage** ohne Musterlösung. Wenn du die Mini-Forschungsfragen über die Methoden-Kapitel hinweg konsistent auf *einer eigenen* Frage anwendest, entsteht parallel zur ALLBUS-Hauptstudie ein eigenes kleines Forschungsprojekt. Versuche jede Übung zuerst selbst.
- **Datensatz früh besorgen.** Den ALLBUS 2023 brauchst du ab Kap. 4 — wie du an die Daten kommst, steht unter *Beispieldatensatz*.

Eine kurze Roadmap durch die fünf Etappen:

```{r roadmap, echo=FALSE, fig.height=2.2, fig.width=10, out.width="100%"}
roadmap <- tibble::tibble(
  block   = c("Werkzeug", "Daten", "Visualisierung", "Analyse", "Modelle"),
  kapitel = c("Kap. 1–3", "Kap. 4–5", "Kap. 6", "Kap. 7", "Kap. 8–9"),
  inhalt  = c("RStudio,\nQuarto, R",
              "Einlesen,\nSkalen bauen",
              "ggplot2:\nGrammar of Graphics",
              "uni-/bivariat:\nTests, Korrelation",
              "EFA, Reliabilität,\nRegression"),
  x       = 1:5,
  farbe   = c("#475569", "#1d4ed8", "#7c3aed", "#d97706", "#b91c1c")
)

ggplot2::ggplot(roadmap, ggplot2::aes(x = x, y = 1)) +
  ggplot2::geom_tile(ggplot2::aes(fill = farbe),
                     width = 0.92, height = 0.95, color = "white", linewidth = 1.2) +
  ggplot2::geom_text(ggplot2::aes(y = 1.35, label = block),
                     color = "white", fontface = "bold", size = 4.6) +
  ggplot2::geom_text(ggplot2::aes(y = 1.05, label = kapitel),
                     color = "white", size = 3.6) +
  ggplot2::geom_text(ggplot2::aes(y = 0.65, label = inhalt),
                     color = "white", size = 3.1, lineheight = 0.9) +
  ggplot2::scale_fill_identity() +
  ggplot2::scale_x_continuous(limits = c(0.4, 5.6), expand = c(0, 0)) +
  ggplot2::scale_y_continuous(limits = c(0.4, 1.6), expand = c(0, 0)) +
  ggplot2::theme_void() +
  ggplot2::theme(plot.margin = ggplot2::margin(0, 0, 0, 0))
```

## Warum R? {-}

- R ist eine Programmiersprache, die speziell für statistische Berechnungen und Visualisierungen von Daten entwickelt wurde.
- R ist Open Source: keine Lizenzkosten, auch nicht für die Erweiterungspakete.
- Daten lassen sich sehr flexibel auswerten und visualisieren — kleine Datenanalysen und große Pipelines folgen demselben Code-Stil.
- Wissenschaftliche Organisationen, Unternehmen und Behörden setzen R weltweit ein. Wer R lernt, lernt eine Sprache, die in der Praxis gefragt ist.
- R lässt sich plattformunabhängig in beliebige IT-Strukturen integrieren.

## Warum tidyverse und mariposa? {-}

Statt einer langen Liste von Spezialpaketen arbeiten wir mit zwei klar abgegrenzten Ökosystemen.

**Tidyverse.** Eine Sammlung aufeinander abgestimmter Pakete (`dplyr`, `tidyr`, `ggplot2`, `readr`, `purrr`, `tibble`, `stringr`, `forcats`, `lubridate`), die einen gemeinsamen Stil für Datenmanipulation und Visualisierung definieren. Wer das tidyverse einmal verstanden hat, kann fast alle modernen R-Skripte lesen.

**mariposa.** Ein in Marburg entwickeltes Paket (Marburg Initiative for Political and Social Analysis), das die für sozialwissenschaftliche Analysen typischen Verfahren in einer konsistenten, tidyverse-nahen Syntax bereitstellt: Datenimport aus SPSS, Umgang mit Labels und Missing-Werten, deskriptive Statistik, t-Tests, ANOVA, Korrelation, Faktorenanalyse, Regression. Die Ergebnisse sind SPSS-kongruent — wer aus SPSS umsteigt, erkennt die Ausgaben wieder.

## Voraussetzungen {-}

**R** (Programmiersprache, Open Source). Die jeweils aktuelle Version findest du unter [cran.r-project.org](https://cran.r-project.org/). Dieses Buch setzt mindestens **R 4.3** voraus; empfohlen ist **R 4.5 oder höher**, damit alle hier gezeigten Funktionen ohne Anpassungen laufen.

**RStudio** als integrierte Entwicklungsumgebung (IDE). Die IDE selbst heißt weiterhin RStudio, die Firma dahinter heißt seit 2022 [Posit](https://posit.co/). Du brauchst die Desktop-Version: [posit.co/download/rstudio-desktop](https://posit.co/download/rstudio-desktop/). Wenn du lokal nichts installieren möchtest, kannst du alternativ [Posit Cloud](https://posit.cloud/) (vormals RStudio Cloud) im Browser nutzen.

**Pakete.** Wir installieren am Anfang einmal die zwei Ökosysteme, die uns durch das ganze Buch tragen:

```{r install, eval=FALSE}
install.packages("tidyverse")
install.packages("remotes")
remotes::install_github("YannickDiehl/mariposa")
```

Aktivierung in jeder R-Sitzung:

```{r activate, eval=FALSE}
library(tidyverse)
library(mariposa)
```

Für die Grafik-Komposition in Kap. 9 kommt später noch `patchwork` dazu, und für die konfirmatorische Faktorenanalyse in Kap. 8 fügen wir `lavaan` und `semPlot` hinzu — die einzigen weiteren Pakete, die wir bewusst zulassen.

## Beispieldatensatz: ALLBUS 2023 {-}

Wir arbeiten durchgehend mit dem [ALLBUS](https://www.gesis.org/allbus) — der Allgemeinen Bevölkerungsumfrage der Sozialwissenschaften. Die Welle 2023 ist die aktuell verfügbare Hauptbefragung mit 5246 Befragten und 579 Variablen.

**So kommst du an die Daten.** Den Datensatz findest du im [GESIS-Datenbestandskatalog unter der Studiennummer ZA8901](https://search.gesis.org/research_data/ZA8901). Du brauchst einen kostenlosen GESIS-Account; nach der Registrierung kannst du die SPSS-Version herunterladen. Speichere die Datei in deinem Projektordner als `ALLBUS2023.sav`.

Als roten Faden durch die Methoden-Kapitel verwenden wir die Frage:

> *Wer trägt islamfeindliche Einstellungen in Deutschland 2023, und wie hängen sie mit politischen Orientierungen und Soziostruktur zusammen?*

Die Frage ist nicht zufällig gewählt — sie zieht sich durch jedes Kapitel:

- **Kap. 4 — Datenimport und Inspektion.** Du liest den ALLBUS ein, findest Variablen über `find_var()`, deklarierst fehlende Werte und legst dein Analyse-Subset an.
- **Kap. 5 — Daten transformieren und Skalen bilden.** Aus sechs ALLBUS-Items baust du eine **Islamfeindlichkeits-Skala** und parallel eine **Populismus-Skala** — inklusive sauberem Umpolen, Mindest-Validität und POMPS-Vergleichbarkeit.
- **Kap. 6 — Visualisierung Grundlagen.** Du lernst die Grammar of Graphics von ggplot2 kennen — die Werkzeuge, mit denen du in den folgenden Kapiteln jede Methode begleitend illustrierst.
- **Kap. 7 — Uni- und bivariate Analyse.** Du beschreibst die Verteilung der Skala, vergleichst Ost und West, prüfst den Zusammenhang mit Populismus.
- **Kap. 8 — Latente Strukturen.** Du prüfst die Faktorstruktur und Reliabilität der Skalen mit EFA, Cronbachs α und einem CFA-Ausblick.
- **Kap. 9 — Erklärungsmodelle.** Du fragst, *welche* Merkmale (Bildung, Alter, Region, Populismus) Islamfeindlichkeit am besten erklären — multifaktorielle ANOVA, multiple und logistische Regression — und kommunizierst die Ergebnisse als publikationsfähigen Coefficient-Plot mit `patchwork`.

So lernst du nicht nur einzelne Methoden, sondern siehst, wie sie zu einer kompletten Analyse zusammenfließen.

## So sind die Kapitel gebaut {-}

Jedes Methoden-Kapitel folgt demselben Aufbau: eine **Frage** wird in **Code** beantwortet, der Output bekommt eine **Lesart**. Die Kapitel bestehen zu großen Teilen aus R-Code in sogenannten **Code-Chunks**:

```{r, eval=FALSE}
allbus |> describe(islamophobie, weights = wghtpew)
```

Das Ergebnis erscheint direkt darunter, gerendert ins Buch. Den Code kannst du jederzeit in dein eigenes R-Skript übernehmen — Copy-and-paste ist ausdrücklich erwünscht.

**Pipe-Operator.** Du wirst durchgehend den nativen Pipe `|>` sehen. Er reicht das Ergebnis einer Funktion in die nächste weiter und macht aus verschachteltem Code einen lesbaren Arbeitsfluss:

```{r, eval=FALSE}
allbus |>
  filter(eastwest == 1) |>
  describe(ls01)
```

In älterem Code findest du oft `%>%` (aus dem Paket `magrittr`). Beide tun fast dasselbe; wir erklären den Unterschied kurz in Kap. 3.

**Callout-Boxen.** Vier wiederkehrende Bausteine helfen dir bei der Orientierung:

::: {.callout-tip}
**SPSS → R.** Direkte Übersetzungshilfe für Umsteiger:innen — links der SPSS-Befehl, rechts das R-Pendant.
:::

::: {.callout-warning}
**Vorsicht.** Typische Fallstricke und Stolpersteine.
:::

::: {.callout-note}
**Hintergrund.** Kurze konzeptionelle Einschübe zur Theorie hinter einer Methode.
:::

::: {.callout-important}
**mariposa-Tipp.** Stellen, an denen mariposa eine besonders kompakte Lösung anbietet.
:::

## Weiterführende Literatur {-}

Wenn du tiefer einsteigen möchtest:

- Hadley Wickham & Garrett Grolemund, [R for Data Science (2. Auflage)](https://r4ds.hadley.nz/) — das Standardwerk für das tidyverse, frei online.
- Hadley Wickham, [Advanced R](https://adv-r.hadley.nz/) — für alle, die R als Programmiersprache verstehen wollen.
- mariposa-Dokumentation: [yannickdiehl.github.io/mariposa](https://yannickdiehl.github.io/mariposa/) — Funktionsreferenz und Vignetten.
- Posit, [Quarto-Dokumentation](https://quarto.org/) — Referenz für Bücher, Berichte und Seminararbeiten mit Quarto (siehe Kap. 2).
